---
title: "Untitled"
output: html_document
date: "2024-03-27"
---

# Pensamiento Bayesiano

Librerías:
```{r}
library(tidyverse)
library(LearnBayes)
```


## Ejemplo 1

- Pregunta de investigación: ¿Qué proporción de estudiantes universitarios duermen al menos 8 horas diarias? 
- Notación: $p$: proporción de estudiantes que duermen al menos 8 horas diarias. 
- Datos: Muestra de 27 estudiantes donde 11 sí durmieron al menos 8 horas ayer.

Distribución Beta:
Uso: Se utiliza en estadística bayesiana como distribución de probabilidad a priori para modelar proporciones o tasas de éxito en pruebas de Bernoulli.

- Modelo: 
$$L(p)\propto p^s(1-p)^f$$


- Distribución posterior: Si \(g(p)\) es la densidad previa de \(p\), entonces:
$$g(p|\text{datos})\propto g(p)L(p)$$
**Primera escogencia de previa $g(p)$**

```{r}
p <- seq(0.05,0.95,by = 0.1)
previa <- c(1,5.2,8,7.2,4.6,2.1,0.7,0.1,0,0) # fue a escogencia del experto 
previa <- previa / sum(previa)
plot(p, previa, type = "l", ylab="Probabilidad previa",col="purple")
```

```{r}
datos_sleep <- c(11, 16)
datos_tot <- data.frame(p = p, previa = previa)
datos_tot <- datos_tot %>% mutate(posterior = previa* p^(11)*(1-p)^(16)) %>%
  mutate(posterior = posterior/sum(posterior))
round(datos_tot,2)
```

Comparación 1:
```{r}
# Graficar el primer conjunto 
plot(datos_tot$p, datos_tot$posterior, type="l",xlab = "p", ylab = "Probability", main = "Comparación:",col="blue")
# Agregar el segundo conjunto de datos al mismo gráfico
lines(datos_tot$p, datos_tot$previa, col = "red")
# Leyenda
legend("topright", legend = c("Posterior", "Previa"), col = c("blue", "red"), lty = 1)
```

Comparación 2:
```{r,eval=FALSE}
datos_tot_long <- datos_tot %>%
  pivot_longer(previa:posterior,names_to = 'Type',values_to = 'Probability')

ggplot(datos_tot_long, aes(x = p, y = Probability, group = Type, color = Type)) +
  geom_line(linewidth = 3) +
  facet_wrap(~ Type, nrow =  2) +
  theme_minimal()

```

**Segunda escogencia de previa $g(p)$**
Escogencia de los parámetros de la Beta:
```{r}
quantile1 <- list(p = .5,x=.3) #x(p)=3 donde es la mediana de los datos, donde se acumula el 50% de los datos
quantile2 <- list(p=.9,x=.5) #x(p)=.5 es el cuantil donde se acumula 90% de la prob
beta.select(quantile1,quantile2)
```

Comparación de densidades:
```{r}
a <- 3.26
b <- 7.19
s <- 11
f <- 16

x_values <- seq(0, 1, length.out = 1000)
df <- data.frame(x = x_values,
                 Prior = dbeta(x_values, a, b),
                 Likelihood = dbeta(x_values, s + 1, f + 1),
                 Posterior = dbeta(x_values, a + s, b + f))

df2 <- df %>% mutate(Posterior = Posterior/sum(Posterior))
round(df2,2)
#%>% mutate(Prior = Prior/sum(Prior))%>% mutate(Likelihood = Likelihood/sum(Likelihood))
ggplot(df, aes(x)) +
  geom_line(aes(y = Prior), linetype = "dashed", linewidth = 1.5, color = "blue") +
  geom_line(aes(y = Likelihood), linetype = "dotted", size = 1.5, color = "green") +
  geom_line(aes(y = Posterior), size = 1.5, color = "red") +
  labs(x = "p", y = "Probability") +
  theme_minimal() +
  scale_color_manual(values = c("blue", "green", "red")) +
  theme(legend.position = "top") +
  guides(color = guide_legend(title = "Density"))

```

Para responder parcialmente la pregunta de investigación:
$$P(p>1/2)\approx0.07$$
```{r}
1 - pbeta(0.5, a + s, b + f)
```


es decir hay una probabilidad aproximadamente de 7% de que más de la mitad de los estudiantes universitarios duerman más de 8 horas diarias. O bien, si se quiere calcular la probabilidad de que la proporción de estudiantes sea mayor a lo observado:

Lo observado:
$$p_0=11/27$$
$$P(p>p_0)\approx0.36$$
```{r}
1 - pbeta(11/27, a + s, b + f)
```



hipotesis
H0: sera que p es mayor que lo observado?
p>p_0

$$P(H_0)=P(p>p_0)=0.36$$


Intervalo de credibilidad para $p$:

```{r}
qbeta(c(0.05, 0.95), a + s, b + f)
```

en donde se infiere que $p$ tiene una probabilidad del 95% de estar ubicado entre esos dos valores. El resultado anterior que es exacto, se puede aproximar usando simulación:

```{r}
ps <- rbeta(1000, a + s, b + f)

#para graficarlo mas suave
hist=hist(ps, breaks = 10, main = " ", xlab = "Valores")
p1=hist$mids
counts1=hist$counts
den1 <- counts1 /sum(counts1) 
plot(p1, den1, type = "l", ylab="Probabilidad")
```

y la probabilidad de que $p>0.5|\text{datos}$ se puede aproximar empíricamente:

```{r}
sum(ps >= 0.5)/1000
```

y el intervalo de credibilidad correspondiente:
```{r}
quantile(ps, c(0.05, 0.95))
```

Para estimacion:
calcular un estadistico que estime p
podemos utilizar medidas centrales como la media o la mediana en caso de que la distribucion sea muy asimetrica

encontramos que:
$$\hat{p}=0.38$$
es un estimador de la media 
o podemos usar 
$$\hat{p}=0.374$$
podemos encontrar que la moda esta entre 0.35 y 0.40
moda:
$$\frac{a-1}{a+b-2}=\frac{14.26-1}{14.6+23.19-2}=0.374$$
### Predicción
$$P(\bar{y} |y)$$
$$\int P(p|y)*P(\bar{y}|p)dp$$
Bajo la primera previa:
```{r}
p <- seq(0.05, 0.95, by=.1)
prior <- c(1, 5.2, 8, 7.2, 4.6, 2.1, 0.7, 0.1, 0, 0)
prior <- prior/sum(prior)
m <- 20
ys <- 0:20
pred <- pdiscp(p, prior, m, ys)
round(cbind(0:20,pred),3)
plot(ys,pred,type="l")
```

Bajo la segunda previa (beta):

```{r}
fy <- choose(m,ys)*beta(a+ys,b = b+m-ys)/beta(a,b)
ab <- c(3.26, 7.19)
pred <- pbetap(ab, m, ys) 
```

O por simulación:
```{r}
p <- rbeta(1000, 3.26, 7.19)
y <- rbinom(1000, 20, p)
table(y)
```

```{r}
freq <- table(y)
ys <- as.integer(names(freq))
predprob <- freq / sum(freq)

df <- data.frame(ys = ys, predprob = predprob)


ggplot(df, aes(x = ys, y = predprob)) +
  geom_line(stat = "identity", type = "l", color = "blue", size = 1.5) +
  labs(x = "y", y = "Predictive Probability") +
  theme_minimal()

```
Cálculo de intervalo de credibilidad al 90% usando la probabilidad predictiva anterior:

```{r}
dist <- cbind(ys,predprob)
covprob <- .9
discint(dist,covprob)
```

## Ejemplo 2 (Ejercicio 5, Capítulo 2, Albert)
la variable es una variable continua que se mide en pulgadas, ademas es una tasa ya que se mide por anio, osea pulgadas por anio 
$$y_1,...,y_n\sim N(\mu,10^2)$$
Previa:
```{r}
previa_mu <- data.frame(mu = seq(20,70,by = 10),
                        gmu = c(.1,.15,.25,.25,.15,.1)) #gmu= a la probabilidad
previa_mu
```

Datos:
```{r}
y_snow <- c(38.6,42.4,57.5,40.5,51.7,67.1,33.4,
            60.9,64.1,40.1,40.7,6.4)
y_bar <- mean(y_snow)
y_bar
hist(y_snow)
```

Verosimilitud:

$$L(\mu)=P(y|\mu)\propto P(y|\mu)$$$$$$
$$y\sim N(\mu,\sigma^2/n)$$

```{r}
posterior_mu <- previa_mu %>%
  mutate(like = exp(-12/(2*10^2)*(mu-y_bar)^2))
round(posterior_mu,3)
```

Posterior:
```{r}
posterior_mu <- posterior_mu %>% 
  mutate(post = gmu*like/sum(gmu*like))
posterior_mu
```

Intervalo de credibilidad al 80% para $\mu$:

```{r}
dist_mu <- posterior_mu %>% select(mu,post)
covprob <- .8
discint(dist_mu,covprob)
```
si yo quiero predecir las pulgadas al anio, podemos decir que va a estar entre 40 y 50 con un 99% de pobabilidad
También se podría estimar el intervalo de credibilidad vía simulación:

```{r}
muestra_mu <- sample(dist_mu$mu,size = 1000,replace = T,prob = dist_mu$post)
quantile(muestra_mu,probs = c(0.1,0.9)) #aqui estoy calculando un intervalo de credibilidad al 80%
```


## Ejemplo 3 (Evaluación Práctica 1)

Los siguientes datos simulan el sexo de 200 recién nacidos, en donde 1 denota niño y 0 denota niña.

```{r,echo=FALSE}
set.seed(10)
recien_n <- rbinom(n = 200,size = 1,prob = 111/200)
```

```{r}
recien_n
```