---
title: "Evaluacion practica 3"
author:
  - Cesar Peñaranda
  - Keyla Zuñiga
output:
  html_document: default
  pdf_document: default
date: "2024-05-01"
---

**Instrucciones:**
Resuelva las siguientes preguntas y adjunte sus soluciones y procedimientos de R en formato PDF únicamente. La evaluación se realiza en parejas y ambas personas deben enviar la solución vía Mediación Virtual. Cada ítem vale lo mismo.

Esta es una modificación del Ejercicio 3 de la sección 4.8 del Albert. Les recomiendo realizar también el ejercicio original como práctica.

La siguiente tabla muestra los registros de accidentes en 1998 compilados por el Departamento de Seguridad Vial y Vehículos Motorizados de Florida.
```{r}
equipo_seguridad <- c("Ninguno", "Cinturón de seguridad")
fatal <- c(1601, 510)
no_fatal <- c(162.527, 412.368)

lesiones <- data.frame(Equipo_de_Seguridad_en_Uso = equipo_seguridad,
                       Fatal = fatal,
                       No_Fatal = no_fatal)
print(lesiones)

```

Denote el número de accidentes y fatalidades cuando no se utilizaba ningún equipo de seguridad como \(n_N\) y  \(y_N\) , respectivamente. De manera similar,  \(n_S\)  y  \(y_S\)  denotan el número de accidentes y fatalidades cuando se usaba un cinturón de seguridad. Supongamos que  \(y_N\)  y  \(y_S\)  son independientes, con  \(y_N\)  distribuido como binomial\(( n_N, p_N )\) y  \(y_S\)  distribuido como binomial \(( n_S, p_S )\). Supongamos una previa uniforme en el vector de probabilidades \(( p_N, p_S )\). Se puede comprobar que  \(p_N\)  y  \(p_S\)  tienen distribuciones posteriores beta independientes:  \(p_N \sim Beta(y_N + 1, n_N - y_N + 1)\)  y  \(p_S \sim Beta(y_S + 1, n_S - y_S + 1)\) .

1. Simule 1000 valores de la distribución posterior conjunta de  \((p_N, p_S)\) .
```{r}
n_N=1601
y_N=162.527
n_S=510
y_S=412.368

p_N=rbeta(n = 1000 ,shape1 =y_N+1 ,shape2 = n_N-y_N+1)
p_S=rbeta(n = 1000 ,shape1 =y_S+1 ,shape2 = n_S-y_S+1)
```

2. Utilizando la muestra anterior, construya un histograma del riesgo relativo  \(p_N / p_S\) . Encuentre un intervalo de credibilidad al 95 % de este riesgo relativo e interpértelo.
```{r}
h=hist(p_N / p_S,plot = F)
count=h$counts
mid=h$mids
plot(mid,count/1000,type = "h",main = "Riesgo Relativo",ylab = "probs",xlab = "")
q=quantile(p_N / p_S,c(0.025,0.975))
cat("Las personas tienen entre",round(q[1],3)*100,"% y" ,round(q[2],3)*100,"%  más probabilidades de morir en un accidente si no llevan puesto el cinturón de seguridad, con un 95% de probabilidad")
```
3. Construya un histograma de la diferencia en riesgos  \(p_N - p_S\) .
```{r}
h=hist(p_N - p_S,plot = F)
count=h$counts
mid=h$mids
plot(mid,count/1000,type = "h",main = "Diferencia en riesgos",ylab = "probs",xlab = "")
```

4. Calcule la probabilidad posterior de que la diferencia en riesgos exceda 0.
```{r}
sum((p_N - p_S)>0)/1000
```
