---
title: "Untitled"
output: html_document
date: "2024-04-02"
---


# Evaluacion practica 1
Considere los datos del Capıtulo 1, Ejemplo 3 en las notas del curso. Ver
la explicacion que aparece al inicio del ejemplo. En este ejemplo se busca
hacer inferencia de la probabilidad de que un recien nacido sea niño (p).
Usando una distribucion previa uniforme en (0, 1), asumiendo una grilla de
tamano 1000 y una semilla (seed=10): 

Librerías:
```{r}
library(tidyverse)
library(LearnBayes)
```

## Ejemplo 3 (Evaluación Práctica 1)

Los siguientes datos simulan el sexo de 200 recién nacidos, en donde 1 denota niño y 0 denota niña.

```{r,echo=FALSE}
set.seed(10)
recien_n <- rbinom(n = 200,size = 1,prob = 111/200)
table(recien_n)
```

```{r}
f=c(78,122)
t=200
names=c("niña","niño")
prop=f/t
h=cbind(f,prop)
row.names(h)=names;h
```


1. Calcule la distribucion posterior de p. ¿Que valor de p maximiza la
distribucion posterior?
## Estableciendo distribucion previa
```{r}
set.seed(10)
datos=runif(1000, min = 0, max = 1)

# Grafico
hist=hist(datos, breaks = 10, main = "Distribución Uniforme", xlab = "Valores")
p=hist$mids
counts=hist$counts
previa <- counts /sum(counts) 
plot(p, previa, type = "h", ylab="Probabilidad previa")
```

```{r}
s=122
f=78
datos_tot <- data.frame(p = p, previa = previa)
datos_tot <- datos_tot%>% mutate(posterior = previa* p^(s)*(1-p)^(f)) %>%
  mutate(posterior = posterior/sum(posterior)) 
round(datos_tot,2)
```

## Comparación:
```{r}
# Primer conjunto de datos
plot(datos_tot$p, datos_tot$posterior, type="l",xlab = "p", ylab = "Probability", main = "Comparación:",col="blue")
# Segundo conjunto de datos
lines(datos_tot$p, datos_tot$previa, col = "red")
# Leyenda
legend("topright", legend = c("Posterior", "Previa"), col = c("blue", "red"), lty = 1)
```
## ¿Que valor de p maximiza la distribucion posterior?
```{r}
datos_tot$p[which.max(datos_tot$posterior)]
```




# Con una segunda escogencia de la previa
```{r}
cuantiles <- quantile(datos, probs = c(0.5, 0.90))
quantile1 <- list(p = .5,x=.5) 
quantile2 <- list(p=.9,x=.90)
beta.select(quantile1,quantile2)
sum(datos<0.5)/1000
sum(datos<0.9)/1000
```
# Comparacion
```{r}
s=122
f=78
a=1
b=1


x_values <- seq(0, 1, length.out = 1000)
df <- data.frame(x = x_values,
                 Prior = dbeta(x_values, a, b),
                 Likelihood = dbeta(x_values, s + 1, f + 1),
                 Posterior = dbeta(x_values, a + s, b + f))


# Primer conjunto de datos
plot(df$x, df$Likelihood, type="l",xlab = "p", ylab = "Density", main = "Comparación:",col="orange",lwd=5) 
# Segundo conjunto de datos 
lines(df$x, df$Prior, col = "purple")
lines(df$x, df$Posterior, col = "blue")
# Leyenda
legend("topright", legend = c("Posterior", "Previa","Likelihood"), col = c("blue", "purple","orange"), lty = 1)
```
```{r}
#Verificacion con learnbayes
datos_tot <- data.frame(p = p, previa = previa)
datos_tot2 <- datos_tot %>% mutate(Likelihood = dbeta(p, s + 1, f + 1)) %>% mutate(posterior =Likelihood*previa)%>%
  mutate(posterior = posterior/sum(posterior))
round(datos_tot2,2)
data = c(s, f)
post = pdisc(p, previa, data)
round(cbind(p, previa, post),2)
```

## ¿Que valor de p maximiza la distribucion posterior? en este caso
```{r}
df$x[which.max(df$Posterior)]
```
2. Usando la funcion sample y (1), calcule una muestra de tamaño
10000 de la distribucion posterior y calcule el intervalo de credibilidad al 90 % para p. Interprete.

```{r}
s=122
f=78
datos_tot <- data.frame(p = p, previa = previa)
datos_tot <- datos_tot%>% mutate(posterior = previa* p^(s)*(1-p)^(f)) %>%
  mutate(posterior = posterior/sum(posterior)) 
round(datos_tot,2)
```

```{r}
set.seed(10)
muestra<- sample(datos_tot$p,size = 10000,replace = T,prob = datos_tot$posterior)
hist(muestra)
quantile(muestra,probs = c(0.05,0.95))
```


3. Usando la muestra anterior y (2), estime la probabilidad posterior de
que un recien nacido fuera de la muestra sea niño, dados los datos
disponibles
```{r}
hist=hist(muestra,breaks = 10)
# Grafico
p=hist$mids
counts=hist$counts
previa <- counts /sum(counts) 
plot(p, previa, type = "l", ylab="Probabilidad previa")

```
```{r}
s=122
f=78
datos_tot <- data.frame(p = p, previa = previa)
datos_tot <- datos_tot%>% mutate(posterior = previa* p^(s)*(1-p)^(f)) %>%
  mutate(posterior = posterior/sum(posterior)) 
round(datos_tot,2)
```

```{r}
# Primer conjunto de datos
plot(datos_tot$p, datos_tot$posterior, type="l",xlab = "p", ylab = "Probability", main = "Comparación:",col="blue")
# Segundo conjunto de datos
lines(datos_tot$p, datos_tot$previa, col = "red")
# Leyenda
legend("topright", legend = c("Posterior", "Previa"), col = c("blue", "red"), lty = 1)
```
