---
title: "Evaluacion Practica 1 Bayes"
author: "Josue"
date: '2024-04-02'
output: html_document
---

```{r}
library(LearnBayes)
library(ggplot2)
library(tidyverse)
```

Considere los datos del Capitulo 1, Ejemplo 3 en las notas del curso. Ver
la explicacion que aparece al inicio del ejemplo. En este ejemplo se busca
hacer inferencia de la probabilidad de que un recien nacido sea niño (p).
Usando una distribucion previa uniforme en (0, 1), asumiendo una grilla de
tamano 1000 y una semilla (seed=10):

1) Calcule la distribucion posterior de p. ¿Que valor de p maximiza la
distribucion posterior? 

```{r}
datos <- c(1, 1, 1, 0, 1, 1, 1, 1, 0, 1, 0, 0, 1, 0, 1, 1, 1, 1, 1, 0, 0, 0, 0, 1, 1, 0, 0, 1, 0, 1, 1, 1, 1, 0, 1, 0, 0, 0, 0, 1, 1, 1, 1, 0, 1, 1, 1, 1, 1, 0, 1, 0, 1, 1, 1, 0, 1, 1, 1, 1, 1, 1, 1, 1, 0, 0, 0, 1, 1, 1, 1, 1, 0, 1,1, 1, 1, 0, 1, 1, 0, 1, 1, 0, 1, 1, 0, 1, 1, 1, 1, 0, 0, 1, 1, 0, 1, 1, 0, 1, 1, 1, 1, 1, 0, 0, 0, 1, 0, 1, 0,0, 1, 1, 0, 0, 1, 0, 0, 0, 1, 1, 1, 0, 1, 1, 0, 1, 0, 0, 0, 1, 0, 1, 1, 1, 0, 0, 1, 1, 0, 1, 1, 0, 1, 0, 1, 0,1, 0, 0, 1, 1, 1, 1, 1, 1, 1, 0, 1, 0, 1, 1, 1, 0, 1, 0, 0, 0, 0, 0, 0, 0, 0, 0, 1, 1, 1, 1, 1, 1, 1, 1, 1, 1,0, 0, 0, 0, 1, 1, 1, 1, 1, 0, 1, 0, 1, 0, 0)
```


```{r}
set.seed(10)
n <- 1000
p <- seq(0, 1, length.out = n)
prior <- runif(1000,0,1)
plot(p, prior, type = "h", ylab="Probabilidad previa")
```


```{r}
likelihood <- p^(sum(datos))*(1-p)^(length(datos)-sum(datos))
posterior <- prior* likelihood
posterior <-posterior/sum(posterior)
posterior1<-format(posterior, scientific = FALSE)
posterior1<-round(as.numeric(posterior), digits = 2)
plot(p,posterior,type = "p")
max_p <- p[which.max(posterior)];max_p 
tabla=data.frame(p,prior,posterior1);tabla
```
2) Usando la funcion sample y (1), calcule una muestra de tamano
10000 de la distribucion posterior y calcule el intervalo de credibilidad al 90 % para p. Interprete.

```{r}
set.seed(10)
posterior_muestra <- sample(p, size = n, replace = TRUE, prob = posterior)
hist(posterior_muestra)
credibilidad <- quantile(posterior_muestra, c(0.05, 0.95));credibilidad
```
3) Usando la muestra anterior y (2), estime la probabilidad posterior de
que un recien nacido fuera de la muestra sea niño, dados los datos
disponibles

```{r}
y <- rbinom(1000 ,1 , posterior_muestra)
table(y)
freq <- table(y)
ys <- as.integer(names(freq))
predprob <- freq / sum(freq);predprob
```





