---
title: "Evaluacion practica 1"
author:
  - Cesar Peñaranda
  - Keyla Zuñiga
output:
  html_document: default
  pdf_document: default
date: "2024-04-07"
---

```{r include=FALSE}
library(tidyverse)
library(LearnBayes)
``` 

Considere los datos del Capıtulo 1, Ejemplo 3 en las notas del curso. Ver
la explicacion que aparece al inicio del ejemplo. En este ejemplo se busca
hacer inferencia de la probabilidad de que un recien nacido sea niño (p).
Usando una distribucion previa uniforme en (0, 1), asumiendo una grilla de
tamano 1000 y una semilla (seed=10):

Los siguientes datos simulan el sexo de 200 recién nacidos, en donde 1 denota niño y 0 denota niña.
```{r}
set.seed(10)
recien_n <- rbinom(n = 200,size = 1,prob = 111/200)
table(recien_n)
```
```{r}
# Estableciendo distribucion previa
set.seed(10)
previa = runif(1000, min = 0, max = 1)
p = seq(0, 1, length.out = 1000)
previa.norn=previa/sum(previa)
# Grafico
plot(p,previa.norn, type = "p", ylab="Probabilidad previa")
```
```{r}
# Calculo de la posterior 
s=122 # Exitos Ninos 
f=78 # N-Exitos Ninas
datos <- data.frame(p = p, previa = previa)
datos <- datos%>% mutate(likelihood = p^(s)*(1-p)^(f)) %>% mutate(posterior = likelihood*previa) %>%
  mutate(posterior = posterior/sum(posterior)) %>% mutate(previa = previa/sum(previa))
#round(datos,2)
```
Comparación grafica:
```{r}
# Primer conjunto de datos
plot(datos$p, datos$posterior, type="p", xlab = "p", ylab = "Probability", main = "Comparación:", col="purple")
# Segundo conjunto de datos
lines(datos$p, datos$previa, col = "salmon",type="p")
# Leyenda
legend("topright", legend = c("Posterior", "Previa"), col = c("purple", "salmon"), lty = 1)
```

¿Que valor de p maximiza la distribucion posterior?
```{r}
datos$p[which.max(datos$posterior)]
```
2. Usando la funcion sample y (1), calcule una muestra de tamaño
10000 de la distribucion posterior y calcule el intervalo de credibilidad al 90 % para p. Interprete.

```{r}
set.seed(10)
muestra<- sample(datos$p,size = 10000,replace = T,prob = datos$posterior)
hist(muestra)
quan=quantile(muestra,probs = c(0.05,0.95))
#Interpretacion
cat("La probabilidad de que un recien nacido sea niño, va a estar entre:",round(quan[1],2),"y",round(quan[2],2),"con un 90% de probabilidad")
```

3) Usando la muestra anterior y (2), estime la probabilidad posterior de
que un recien nacido fuera de la muestra sea niño, dados los datos
disponibles

```{r}
y <- rbinom(10000, 1, muestra)
prop = table(y)/10000
cat("La probabilidad posterior de que un recien nacido fuera de la muestra sea niño es de :",prop[2])
```

