---
title: "codigos git Cesar Peñaranda"
output: html_document
date: "2023-10-01"
---

que es rollback?
rollback es volver de una vercion ejemplo 1.1 a una 1.0 la cual no tiene errores (asumimos que por accidente 1.1 tiene un error)

como funciona git?
git es un modelo desentralizado

git bash = bourne-again shell
es una terminal que nos permite ejecutar los comandos

como terminal siempre debemos usar gitbash
se debe intalar git bash de la pagina de git

## codigos
```{r eval=FALSE}
#ver la version de git y si esta bien instalado
git --version
```

```{r eval=FALSE}
#configurar git globalmente con nuestro usuario
git config --global user.name "nombre usuario"
```

```{r eval=FALSE}
#configurar git globalmente con nuestro usuario
$ git config --global user.email "email"
```

```{r eval=FALSE}
$ git config -h
#despliega configuraciones de git
```

```{r eval=FALSE}
git config --global core.editor "code --wait"
git config --global core.editor -e
#parte de la configuracion basica de git
```

```{r eval=FALSE}
#listado de todas las carpetas de un determinado directorio o ubicacion 
ls
```

```{r eval=FALSE}
#para ver el directorio donde me encuentro
pwd
```

```{r eval=FALSE}
#para ir un paso adelante del directorio osea acceder a una carpeta
cd nombre/
```

```{r eval=FALSE}
#para salir/pasoatras de directorio/carpeta
cd ..
```

```{r eval=FALSE}
#para crear un nuevo directorio o carpeta
mkdir nombre
```

```{r eval=FALSE}
git init
#inicializar un directorio/carpeta como si fuera un proyecto .git significa que esta oculto
```

```{r eval=FALSE}
#ver directorios o archivos ocultos
ls -a
```

```{r eval=FALSE}
#entramos a la carpeta oculta .git
cd .git 
```

```{r eval=FALSE}
#abre el directorio en vs code en el cual me encuentro (abre la app)
code .
```

```{r eval=FALSE}
#nos dice el estado actual de nuestro repositorio
git status
```

```{r eval=FALSE}
git add nombre #agregar archivo
git add *.txt# agregar todos los de extencion txt
git add . #agrega todo es mala practica
git add nombre nombre2 #agrega varios archivos archivos
```

los verdes son los que estan en etapa stage
```{r eval=FALSE}
git commit 
git commit -m "comit inicial"
#comprometer nuestro trabajo (siempre necesario)
```


```{r eval=FALSE}
#eliminar un archivo
rm nombre

#elimina ahorrando el add (directo a commit)
git rm nombre 
```

```{r eval=FALSE}
git restore --staged nombre
#sacar archivo de etapa stage
```

```{r eval=FALSE}
git restore nombre
#restaura un archivo en stage que habia eliminado
```

```{r eval=FALSE}
#cambiar nombre del archivo
mv nombre destino 

#ahora un paso a stage en automatico
git mv nombre destino
```

para ignorar ciertos archivos(no queremos compartirlos)
tenemos que abrir en vs code un nuevo archivo llamado .gitignore 
donde especificicamos lo que se va a ignorar ejemplo

```{r eval=FALSE}
.env #para ignorar los archivos con esa extencion
nombrecarpeta/ #ignorar una carpeta en especifico

```

```{r eval=FALSE}
# es el estatus pero en resumido
git status -s

#todos los cambios en esta stage
git status --staged 
```


```{r eval=FALSE}
#ver un tipo de historial
git log
#para salir precionar la letra q

#lo mismo pero tipo resumen igual se sale con q
git log --oneline
```

```{r eval=FALSE}
git branch #ver la rama en la que estamos trabajando
git checkout -b ramab #crear una rama

cat nombre #muestra contenido del archivo
git checkout main #volver a la rama inicial (main)

git merge ramab #estando en main se trae los cambios de la ramab
```

```{r eval=FALSE}
git push 
#subir los cambios al repositorio
```

