---
title: "Codigos git Cesar Peñaranda"
output: html_document
date: "2023-10-01"
---

Que es rollback?
rollback es volver de una vercion ejemplo 1.1 a una 1.0 la cual no tiene errores (asumimos que por accidente 1.1 tiene un error)

como funciona git?
git es un modelo desentralizado

git bash = bourne-again shell
es una terminal que nos permite ejecutar los comandos

como terminal siempre debemos usar gitbash
se debe intalar git bash de la pagina de git

## Codigos
```{r eval=FALSE}
git --version #ver la version de git y si esta bien instalado
```

```{r eval=FALSE}
git config --global user.name "nombre usuario" #configurar git globalmente con nuestro usuario
```

```{r eval=FALSE}
git config --global user.email "email" #configurar git globalmente con nuestro usuario
```

```{r eval=FALSE}
git config -h #despliega configuraciones de git
```

```{r eval=FALSE}
#parte de la configuracion basica de git
git config --global core.editor "code --wait"
git config --global core.editor -e
```

```{r eval=FALSE}
ls #listado de todas las carpetas de un determinado directorio o ubicacion
```

```{r eval=FALSE}
pwd #para ver el directorio donde me encuentro
```

```{r eval=FALSE}
cd nombre/ #para ir un paso adelante del directorio osea acceder a una carpeta
```

```{r eval=FALSE}
cd .. #para salir/pasoatras de directorio/carpeta
```

```{r eval=FALSE}
mkdir nombre #para crear un nuevo directorio o carpeta
```

```{r eval=FALSE}
git init #inicializar un directorio/carpeta como si fuera un proyecto .git significa que esta oculto
```

```{r eval=FALSE}
ls -a #ver directorios o archivos ocultos
```

```{r eval=FALSE}
cd .git #entramos a la carpeta oculta .git
```

```{r eval=FALSE}
code . #abre el directorio en vs code en el cual me encuentro (abre la app)
```

```{r eval=FALSE}

git status #nos dice el estado actual de nuestro repositorio
```

```{r eval=FALSE}
git add nombre #agregar archivo
git add *.txt# agregar todos los de extencion txt
git add . #agrega todo es mala practica
git add nombre nombre2 #agrega varios archivos archivos
```

los verdes son los que estan en etapa stage
```{r eval=FALSE}
git commit 
git commit -m "comit inicial" #comprometer nuestro trabajo (siempre necesario)

```


```{r eval=FALSE}
rm nombre #eliminar un archivo

git rm nombre #elimina ahorrando el add (directo a commit)
```

```{r eval=FALSE}
git restore --staged nombre #sacar archivo de etapa stage
```

```{r eval=FALSE}
git restore nombre #restaura un archivo en stage que habia eliminado
```

```{r eval=FALSE}
mv nombre destino #cambiar nombre del archivo

git mv nombre destino #ahora un paso a stage en automatico
```

para ignorar ciertos archivos(no queremos compartirlos)
tenemos que abrir en vs code un nuevo archivo llamado .gitignore 
donde especificicamos lo que se va a ignorar ejemplo

```{r eval=FALSE}
.env #para ignorar los archivos con esa extencion
nombrecarpeta/ #ignorar una carpeta en especifico

```

```{r eval=FALSE}
git status -s # es el estatus pero en resumido

git status --staged  #todos los cambios en esta stage
```


```{r eval=FALSE}
git log #ver un tipo de historial - para salir precionar la letra q

git log --oneline #lo mismo pero tipo resumen igual se sale con q
```

```{r eval=FALSE}
git branch #ver la rama en la que estamos trabajando
git checkout -b ramab #crear una rama

cat nombre #muestra contenido del archivo
git checkout main #volver a la rama inicial (main)

git merge ramab #estando en main se trae los cambios de la ramab
```

```{r eval=FALSE}
git pull #para conectar
```

```{r eval=FALSE}
git push #subir los cambios al repositorio
```



```{r eval=FALSE}
#correguir un commit
git commit --amend -m "Agregue carpeta de codigo para la consola de canssadra para crear la tabla y base segun los datos de uno de los archivos que tenemos VentasElectronicas"
```

