---
title: "Evaluacion practica 4"
author:
  - Cesar Peñaranda
  - Keyla Zuñiga
output:
  html_document: default
  pdf_document: default
date: "2024-06-02"
---

```{r}
library(mvtnorm)
library(LearnBayes)
library(coda)
library(lattice)
```


Resuelva las siguientes preguntas y adjunte sus soluciones y procedimientos de R en formato PDF únicamente. La evaluación se realiza en parejas y ambas personas deben enviar la solución vía Mediación Virtual. Cada ítem vale lo mismo.

1. Ejercicio 4 del Albert, sección 5.13, ítem a).
```{r}
y=c(15,11,14,17,5,11,10,4,8,10,7,9,11,3,6,1,1,4)
```

```{r}
#Para dar idea de los valores de B0 B1
lm(y~c(1:18))
```

```{r}
logpost <- function(beta, y) {
  b0 <- beta[1]
  b1 <- beta[2]
  TO <- exp(b0 + b1 * 1:18)
  sum(y * log(TO) - TO)
}
mycontour(logpost, c(2, 3.5, -0.16, 0),y, xlab = "beta0", ylab = "beta1")
```

2. Ejercicio 4 del Albert, sección 5.13, ítem b).


```{r}
fit <-laplace(logpost,c(2,-0.10),y)
npar=list(m=fit$mode,v=fit$var)

mu_sigma_post <- rmvnorm(1000,mean = npar$m,sigma = npar$v)

mycontour(logpost, c(2, 3.5, -0.16, 0),y, xlab = "beta0", ylab = "beta1")
points(mu_sigma_post,col="orange")

cat("La media de B1 es:",round(mean(mu_sigma_post[,2]),4),"\n")
cat("La desviacion estandar de B1 es:",round(sd(mu_sigma_post[,2]),4))
```

3. Ejercicio 6 del Albert, sección 6.13, ítem a).
```{r}
start = c(2,-0.10)
fit = laplace(logpost,start,y)
proposal = list(var = fit$var, scale =2)
metro = rwmetrop(logpost,proposal,start,1000,y)
cat("Tasa de aceptacion:",metro$accept,"\n")
cat("Con metropoli la media de B1 es:",round(mean(metro$par[,2]),4),"\n")
cat("Con metropoli la desviacion estandar de B1 es:",round(sd(metro$par[,2]),4))
```


```{r}
dimnames(metro$par)[[2]]=c("B0","B1")
mcmc = mcmc(metro$par[-c(1:100),]) 
xyplot(mcmc,col="black")
summary(mcmc)
```


4. Ejercicio 6 del Albert, sección 6.13, ítem c). Nota: en lugar de tres métodos, ustedes van a comparar solamente el método de Laplace y el de Metropolis-Hastings con caminata aleatoria.
```{r}
Laplace= c(NA,mean(mu_sigma_post[,2]),sd(mu_sigma_post[,2]))
Metropoli=c(metro$accept,mean(metro$par[,2]),sd(metro$par[,2]))

h=rbind(Laplace,Metropoli)
colnames(h)=c("Acceptance Rate","mean B1","sd B1")
round(h,4)
```



