---
title: "Evaluacion practica 2"
author:
  - Cesar Peñaranda
  - Keyla Zuñiga
output:
  html_document: default
  pdf_document: default
date: "2024-04-21"
---


```{r include=FALSE}
library(tidyverse)
library(LearnBayes)
library(ggplot2)
``` 

Supongamos que se toma una muestra aleatoria de una distribucion exponencial con media \(λ\). Si asignamos una previa no informativa \(g(λ) ∝ 1/λ\), entonces la densidad posterior cumple:
$$g(λ | datos ) ∝ λ^{−n−1}exp(−s/λ)$$

donde \(n\) es el tamano de la muestra y \(s\) es la suma de las observaciones. Por otro lado
se sabe que si transformamos λ a θ = 1/λ, entonces θ tiene una densidad gamma con
parametro de forma \(n\) y parametro de tasa \(s\). (Una densidad gamma con forma α y tasa β
es proporcional a \(h(x) = x^{α−1}exp(−βx).\))


1. En una ilustracion de prueba de vida, se prueban cinco bombillas con tiempos de quemado observados (en horas) de 751, 594, 1213, 1126 y 819. Simule 1000 valores de la distribucion posterior de θ.
```{r}
n=5
s=sum(c(751, 594, 1213, 1126,819))
alpha=n
beta=s
post = rgamma(1000, shape = alpha, rate = beta)
hist(post,breaks=100,main = "θ",xlab="") 

```

2. Al transformar estos valores simulados, obtenga una muestra simulada de la distribucion posterior de λ.
```{r}
lambda.post= 1/post
hist(lambda.post,breaks = 100, main = "λ",xlab = "")
```

3. Estime la probabilidad posterior de que λ exceda las 1000 horas. Interprete
```{r}
prob = sum(lambda.post>1000)/1000
cat("La probabilidad posterior de que λ exceda las 1000 horas es:", prob)
```

4. Grafique la probabilidad posterior predictiva de un tiempo de quemado que no
pertenece a la muestra de las cinco bombillas.

```{r}
predict=rexp(n=1000,rate=post)
h = hist(predict,breaks=30, plot = F)
lambda.predic= h$mids
prob.predic=h$counts/sum(h$counts)
plot(lambda.predic,prob.predic,type = "l", main = "Probabilidad predictiva para duracion de las bombillas", col= "red",lwd = 3,ylab="Probabilidad",xlab = "Horas")
```

5. Usando el resultado anterior, calcule un intervalo de credibilidad al 90 % para la
prediccion posterior del tiempo de quemado de una bombilla. Interprete.

```{r}
q = quantile(lambda.post,c(0.05,0.95))
cat("Apartir del resultado anterior el intervalo de credibilidad al 90% para la predicción posterior del tiempo de quemado de una bombilla esta contenido entre:", round(q[1]), " y ", round(q[2]), "horas")
```



