---
title: "Untitled"
output: html_document
date: "2023-10-29"
---

# Cemento
El cemento es el material más activo de la mezcla de concreto, por tanto sus características y sobre todo
su contenido (proporción) dentro de la mezcla tienen una gran influencia en la resistencia del concreto a
cualquier edad. La resistencia a la compresión simple es la característica mecánica principal del concreto. Se
define como la capacidad para soportar una carga por unidad de área, y se expresa en términos de esfuerzo,
generalmente en kg/cm2.

Un experimento trata de analizar la calidad en la producción de cemento, el cual se produce por lotes y se
empaca en sacos. Se sospecha que hay variabilidad entre los lotes en que se ha producido el cemento, así
como puede haberla entre los sacos provenientes de cada lote. Rutinariamente se seleccionan aleatoriamente
3 sacos de cada lote para tenerlas como referencia. Se escogen aleatoriamente 10 lotes y se hacen 2 pruebas
analíticas de resistencia de cada una de los 30 sacos resultantes.

Ejercicios
1. Justifique si los factores están cruzados o anidados.

"El factor saco está anidado dentro del factor lote, ya que los 3 sacos que se eligen dentro
de cada lote obviamente son diferentes en los diferentes lotes."

2. Cuando los factores están anidados se debe tener cuidado con la definición del factor anidado, ya que
no pueden repetirse los niveles de este factor en los diferentes niveles del factor externo. Abra el archivo
cemento.Rdata, observe que los sacos tienen los mismos nombres en todos los lotes. Para comprender
los datos haga una tabla cruzada de las variables lote y saco.
```{r}
load("bases/cemento.Rdata")
```

```{r}
table(base$saco,base$lote)
```

"Aquí se observa que los sacos se llaman siempre a, b y c en todos los lotes llamados A, B, C,
etc. Además en cada combinación hay 2 datos, es decir, hay dos réplicas en cada saco dentro
de cada lote."


• Puede cruzar las dos variables y hacer una nueva variable llamada saco1 usando la combinación de
ambas variables: base$lote:base$saco.
```{r}
base$saco1=base$lote:base$saco
```

"Ahora solo los sacos llamados A:a, A:b y A:c tienen datos en el lote A que es el lote al que
pertenecen esos sacos. Aquí se nota la estructura anidada que exige la función lmer."

• Obtenga la tabla cruzada de lote y saco1. Note la diferencia.
```{r}
table(base$lote,base$saco1)
```

3. Haga un gráfico para ver el comportamiento de la respuesta en los sacos de cada lote.
```{r}
dotplot(resist~saco|lote,data=base)
```
"Dentro de algunos lotes los promedios de resistencia son muy diferentes de un saco a otro,
por ejemplo en los lotes C, D, I."

4. Analice las fuentes de variabilidad que pueden estar incidiendo en la resistencia del cemento. Haga el
análisis de diversas formas. ¿Son consistentes los resultados obtenidos con los diferentes enfoques?
```{r}
library(ggplot2)
ggplot(base,aes(lote,resist)) + # base del grafico 
  geom_boxplot() + # tipo de grafico 
  geom_hline(yintercept = mean(base$resist), color = "red", linetype = "dashed") + # agregar la media general
  stat_summary(fun = mean, geom = "point", shape = 16, size = 3, color = "red")
```
"Hay grandes diferencias en resistencia entre algunos de los lotes, por ejemplo, el lote A
tiene un promedio bastante alto y mucho mayor que el del lote E cuyo promedio es muy bajo."




"Un primer enfoque es obtener los componentes de variancia y ver el porcentaje que cada
componente aporta a la variabilidad total. Hay que notar que no se incluye la interacción en
ningún momento debido a que los factores están anidados."

```{r}
#!!! porque funciona de este modo mod1=lmer(resist~(1|lote)+(1|lote:saco),data = base)
mod0=lmer(resist~1+(1|saco1)+(1|lote),data=base)

summary(mod1)
```
```{r}
saco=8.434
lote=1.657
err=0.678
total=saco+lote+err
h=cbind(saco,lote,err)
h/total*100
```

"La variancia total es 10.768 (8.434+1.657+0.678). La proporción que corresponde al saco
es 0.78 (8.434/10.768), mientras que la parte que corresponde a lote es 0.15 (1.657/10.768).
Entonces, se ve claramente que la mayor fuente de variabilidad se debe a las diferencias entre
los sacos de un mismo lote, mientras que entre un lote y otro no hay tanta variabilidad, ya
que la de saco es el 78% mientras que la de lote es solo el 15%"

78.3% de la variabilidad es debida al saco
15.3% de la variabilidad es debida al lote

```{r}
confint(mod1)
```

En estos resultados, sig01 es la desviación estándar de saco, mientras que sig02 es la
desviación estándar de lote. El intervalo correspondiente a lote tiene como límite inferior
cero, lo cual es una indicación de que esa fuente de variabilidad no es importante.

Podríamos probar el efecto del saco (dentro de lote) comparando dos modelos.
```{r}
mod2=lmer(resist~1+(1|lote:saco)+(1|lote),REML=F,data=base)
mod3=lmer(resist~1+(1|lote),REML=F,data=base)
anova(mod2,mod3,test="LRT")
```
"Es claro el efecto del saco dentro de lote, puesto que se obtiene un valor de Chi-cuadrado
de 54.6, con un grado de libertad, y la probabilidad asociada es menor a 0.0001. Con este
método no se prueba el efecto del lote porque no tendría sentido hacer un modelo sin el lote,
ya que los sacos están anidados en los lotes."

"Conclusión: en este ejercicio se utilizaron 3 formas de análisis: 1) descomposición de la
variabilidad total y análisis de la contribución de cada fuente de variación (con la función lmer
y la variable saco1), 2) criterio con intervalos de confianza para las desviaciones estándar (con
la función confint a partir del mismo modelo del punto anterior), y 3) comparación de dos
modelos (modelo completo contra modelo eliminando saco1 también con lmer).
El primer enfoque da resultados que ayudan a ver que la mayor fuente de variabilidad es de
saco a saco, mientras que la variabilidad de lote a lote no es muy alta. Con este enfoque no
se hace ninguna prueba, pero se complementa con el segundo enfoque, donde el intervalo de
confianza de la desviación estándar de lote apoya la conclusión de que esta no es una fuente
de variabilidad importante. El tercer enfoque tiene la limitante de que no permite probar si
hay un efecto del lote, pues no se puede hacer un modelo eliminando el factor lote."
