---
title: "Lab. No.6 - Medidas repetidas - SOLUCION"
output:
  html_document:
    df_print: paged
  pdf_document: default
editor_options:
  chunk_output_type: console
---

### Papel
```{r}
library(lattice)
library(lme4)
library(emmeans)
```

1.	Utilice los datos que se encuentran en el archivo `papel.Rdata`. Asegúrese que están bien definido el método como factor, pero deje temperatura como numérica.
```{r}
load("bases/papel.Rdata")
str(base)
table(base$metodo)
base$metodo=factor(base$metodo)
levels(base$metodo)=c("M1","M2","M3")
base$lote=factor(base$lote)
```

+ Haga un gráfico de la respuesta contra temperatura, donde se aprecien los datos de cada lote en  paneles separados. Agregue una línea de regresión para cada lote y verifique si tiene sentido modelar la temperatura de forma continua.

```{r}
xyplot(res~temp|lote,type=c("r","p"),data = base)
```
**Se observa linealidad en los lotes, por lo que tiene sentido observar la temperatura de manera continua**

+ Haga un gráfico para apreciar si la pendiente de temperatura es similar de lote a lote, dentro de cada método.
```{r}
xyplot(res~temp|metodo,groups = lote,type=c("r","p"),data = base,auto.key = list(columns=3))
```
**Las pendientes son similares mas no identicas, para los lotes del metodo uno es donde se observa mas las distinciones de las pendientes de cada lote**

+ Haga un gráfico para visualizar si se puede esperar interacción entre método y temperatura.
```{r}
xyplot(res~temp,groups = metodo,type=c("r","p"),data = base,auto.key = list(columns=3))
```
**No se observa una interaccion aparante**

2.  Escriba el modelo matemático completo donde se permite interacción entre método y temperatura, además se permite que las pendientes de temperatura varíen de lote a lote, dentro de cada método.

+ Escriba el modelo de la forma corta (sin variables auxiliares para método e interacción).
$$y_{ijk,T}=\beta_0+\alpha_i+\beta_1T+\delta_i+u_{0,j}+u_{1,j}+\epsilon_{ijk}$$
+ Escriba el modelo de la forma larga (con variables auxiliares para método e interacción).

$$\mu_{ij,T}=\beta_0+\alpha_2M2+\alpha_3M3+\beta_1T+\delta_2M2T+\delta_3M3T+u_{0,i}+u_{1,i}$$
+ Compare estos modelos con sus contrapartes cuando se utiliza temperatura de forma categórica.
$$y_{ijk}=\beta_0+\alpha_i+\tau_j+\delta_{ij}+\epsilon_{ijk}$$
3. Haga el análisis para determinar la forma correcta en la parte aleatoria.
```{r}
mod1=lmer(res~metodo*temp+(1+temp|lote),data = base)
mod2=lmer(res~metodo*temp+(1|lote),data = base)

anova(mod1,mod2,test="LRT")
```

**No se rechaza H0 por lo que los dos modelos explican lo mismo**

4. Analice la interacción entre método y temperatura.
```{r}
#analisamos con drop1 dado que es la parte fija
mod2=lmer(res~metodo*temp+(1|lote),data = base)
drop1(mod2,test="Chisq")
```
**No econtramos interaccion entre metodo y temperatura**
```{r}
mod2=lmer(res~metodo+temp+(1|lote),data = base)
drop1(mod2,test="Chisq")
```


5. ¿Qué análisis deben hacerse a partir de lo obtenido anteriromente?
```{r}
summary(mod2)
```
**En el drop1 se concluye que el coeficiente de temperatura es diferente de cero (p<0.001). Del summary se obtiene este coeficiente y se interpreta
para un aumento de temperatura que tenga sentido, por ejemplo, 25 grados. Entonces por cada 25 grados que aumente la temperatura se espera
que la resistencia promedio aumente (0.12x25=3.02) 3.02 kg/cm, en cualquiera de los 3 métodos. También se puede hacer un intervalo de 
confianza para este aumento**


```{r}
# Utilizamos un aumento de 25 grados para fines de interpretacion
confint(mod2)
confint(mod2)[6,]*1
```
**Se espera con un 95% de confianza global que la resistencia aumente entre 0,09380 y 0.1479 kl/cm por cada aumento de un grado en la temperatura independientemente del metodo  **

comparaciones para metodo dado que en el drop salio significativo
```{r}
emmeans(mod2,pairwise~metodo,adjust="Tukey")
```
**Ningun contraste es significativo, no se detecta diferencias entre ningun par de metodos**



