---
title: "Práctica III Parcial: preguntas"
author: "Alejandra Arias-Salazar"
output: html_document
---

### Problema 1. 

Cargue los datos "datLCS" y "auxLCS". Estos son datos de información laboral en provincias en España. El Instituto Nacional de España define como estadísticas de calidad, aquellas con coeficientes de variación menores a 20%.

+ datLCS contiene: "dom" el dominio de interés, "sex" el sexo de la persona, "house" el id de la vivienda, "w" el peso muestra, "income" el ingreso, "lab" la categoría laboral. 

+ auxLCS contiene: "dom" el dominio de interés, "TOT" el total de unidades por dominio,  "Mwork" la proporción de la población que trabaja,   "Mnowork" la proporción de la población que no trabaja, "Minact" es la proporción de la población que recibe más del salario mínimo,  "ss" es la proporción de la población sin seguro social.  

```{r}
datLCS <- read.delim2("datLCS.txt")

auxLCS <- read.delim2("auxLCS.txt")
```

Hay dos indicadores que se requieren a nivel de dominio "dom": ingreso promedio (Mean) y el Gini, que es una medida de desigualdad. Para esto, se define como umbral (linea de pobreza) 6500 euros.


1.1. Para el ingreso promedio: 
```{r}
datLCS %>% distinct(dom)
auxLCS %>% distinct(dom)
```
```{r}
datLCS %>% group_by(dom) %>% summarize(total=n())
auxLCS %>% group_by(dom) %>% summarise(total=n())
```

a. es necesario aplicar un modelo de estimaciones en áreas pequeñas? 
```{r}

direct1=direct(y="income", smp_data =datLCS , smp_domains = "dom",var=T,weights = "w",threshold =6500)
CV=sqrt(direct1$MSE$Mean)/direct1$ind$Mean*100
CV
table(CV>20)
#Permite agregar argumento "weights" y calcular varianzas "var". Se puede modificar el umbral para el cálculo de indicadores basados en ingresos con el argumento "threshold".
```
*Respuesta:* No es necesario los CV cumplen lo solicitado 
b. Si su respuesta en a. es "si",qué tipo(s) de modelo(s) se podrían aplicar? Explique pero no aplique ningún modelo. 

1.2. Para el Gini: 
```{r}
CV=sqrt(direct1$MSE$Gini)/direct1$ind$Gini*100
CV
table(CV>20)
```

a. es necesario aplicar un modelo de estimaciones en áreas pequeñas? 
*Respuesta:* Para este caso si hay una necesidad ya que los CV no cumplen con el estandar solicitado
b. Si su respuesta es "si",qué tipo(s) de modelo(s) se podrían aplicar? Explique pero no aplique ningún modelo. 
*Respuesta:* El problema en este caso es que la hay una informacion en un caso agragada y en el otro a nivel de individo, por lo que el modelo que prodriamos aplicar es un modelo de areas segun dominio



### Pregunta 2. 

Trabaje con los archivos preg2_a y preg2_b. Estos son datos de Costa Rica a nivel cantonal. En este caso, el indicador de interés son los años de escolaridad promedio de los jefes de hogar a nivel cantonal.
```{r}
preg2_a <- read_excel("preg2_a.xlsx")
preg2_b <- read_excel("preg2_b.xlsx")
preg2_a<-as.data.frame(preg2_a)
preg2_b<-as.data.frame(preg2_b)
```

1. Ajuste un modelo de estimaciones para áreas pequeñas con todas los predictores posibles. No utilice ninguna transformación. 
```{r}
formula=escolari_jefe~TAMHOG+edad_jefe+IPM_V1+IPM_V4+IPM_S2+IPM_P1
combi=combine_data(
  pop_data =preg2_b ,
  pop_domains = "CODCANTON",
  smp_data =preg2_a ,
  smp_domains = "CODCANTON"
)
```

```{r}
mod2=fh(fixed = formula, vardir = "se", combined_data =combi , domains = "CODCANTON", method = "ml",MSE = T,)
#ES posible agregar el argumento MSE=T para obtener estimaciones de ECM.
```


1.1. Indique los requerimientos de datos necesarios para usar este tipo de modelos.
**Respuesta:**
- Necesitamos la variable respuesta con el se
- Necesitamos datos auxiliares de un censo/registro
- Necesitamos que ambas partes data con respuesta y data auxilir tenga especicado el dominio de interes
2. Haga una selección de variables usando AIC. 
```{r}
mod2.2=step(mod2,criteria = "AIC")
```

3. Compare visualmente el modelo que resultó del paso 2 con las estimaciones directas en terminos de la estimación puntual y CVs. 
```{r}
compare_plot(model=mod2.2,CV = T)
#Al aplicar el modelo FH no se necesita el argumento "direct" ni "indicator".
```


3.1. Dé el código del cantón con mayor escolaridad promedio de los jefes de hogar, según el modelo. 
```{r}
View(mod2.2$ind)
mod2.2$ind[45,]
```
**Respuesta:** este seria el canton con el codigo 402

3.2. Si el umbral es un CV de 20%, hay cantones que no cumplen ese requisito según las estimaciones basadas en el modelo?
```{r}
CV=sqrt(mod2.2$MSE$FH)/mod2.2$ind$FH
CV
table(CV<20)
```
*Respuesta:* segun el criterio todos los cantones cumplen

4. Produzca los mapas para el indicador de interés. 
```{r}
mapa=st_read("shp_CR_2008/cantones2008ctm05.shp")
names(mapa)
```

```{r}
map_plot(object=mod2.2, CV=T, map_obj =mapa , 
                map_dom_id = "CODNUM")

#map_obj es el argumento en donde se especifica el nombre del shapefile
#map_dom_id= especifica el nombre de la variable que contiene los dominios en el shapefile
#si se aplica un fh no se necesita agregar indicator =""
#si se aplica un ebp o si se hace una estimación directa si se puede agregar el argumento indicator=""

```

### Pregunta 3.

Utilice los datos de EUSILC Austria que se encuentran en los archivos "preg_3a" y "preg_3b". El indicador de interés es el coeficiente Gini, que es un indicador de desigualdad de ingresos. Este coeficiente varía entre 0 y 1, en donde 1 implique completa desigualdad de ingresos. Los dominios de interés son distritos (district). El Instituto Nacional de Estadística de Austria publica únicamente resultados de sus estimaciones, si los coeficientes de variación son menores o iguales a 20%. Para todos los procedimientos utilice únicamente 10 réplicas.  
```{r}
preg_3a <- read_excel("preg_3a.xlsx")
preg_3b <- read_excel("preg_3b.xlsx")

preg_3a <- as.data.frame(preg_3a)
preg_3b <- as.data.frame(preg_3b)

```

1. Para este indicador, es necesario utilizar modelos de estimación para áreas pequeñas? Justifique.
```{r}
n_distinct(preg_3a$district)
n_distinct(preg_3b$district)

direct3=direct("eqIncome", smp_data = preg_3a , smp_domains = "district",weights ="weight",var = T)
CV=sqrt(direct3$MSE$Gini)/direct3$ind$Gini*100
CV
table(CV>20)
```

*Respuesta:* Es necesario aplicar SAE por dos razones, hay dominios faltantes en la muestra y hay CV deficientes segun lo solicitado

2. Aplique un modelo con transformación Box-Cox con todos los predictores posibles (es decir, no haga selección de variables). Conteste las siguientes preguntas: 
```{r}
preg_3a %>% group_by(district) %>% summarize(total=n())
preg_3b %>% group_by(district) %>% summarize(total=n())
```

```{r}
formula=eqIncome~gender+eqsize+cash+self_empl+unempl_ben+age_ben+surv_ben+sick_ben+dis_ben+rent+house_allow+cap_inv+tax_adj
ebp(fixed = formula, pop_data =preg_3b ,
  pop_domains = "district", smp_data = preg_3a, smp_domains = "district",
  na.rm = TRUE,MSE = T,B=10)

#Permite obtener ECM agregando el argumento "MSE=T", además, permite cambiar el umbral (linea de pobreza) para estimar indicadores de pobreza y desigualdad basados en ingresos "threshold". También se pueden hacer transformaciones "no", "log" o Box Cox. El numero de replicas bootstrap y Monte Carlo se pueden ajustar con los argumentos "B" y "L".
```

2.1. Indique una ventaja y una desventaja de este tipo de modelo (no de la transformación, sino del modelo en sí.)
2.2. Qué quiere decir el resultado del ICC obtenido?
2.3. Si quisiera utilizar este modelo, tendría que asumir el cumplimiento de supuestos? porqué?
2.4. En términos de bondad de ajuste, se puede decir que es un modeloa adecuado?

3. Grafique los resultados de la estimación directa vs los resultados basados en el modelo para el indicador de interés. 


4. Asumiendo que se cumplen los supuestos del modelo, recomendaría al Instituto Nacional de Estadística de Austria estas estimaciones? Justifique. 

