---
title: "Asignacion III Normalizacion de datos"
author:
  - Cesar Peñaranda
  - Stephanie Vega
  - Keyla Zuñiga
output: html_document
date: "2024-05-09"
---

```{r setup, include=FALSE}
knitr::opts_chunk$set(echo = TRUE)
```

## Librerias

```{r}
library(readxl)
library(heatmaply)
library(scales)
```

-   ***readxl*** facilita la lectura de datos de Excel (.xls y .xlsx) en R, permitiendo importar hojas de cálculo como dataframes.

-   ***heatmaply*** ofrece herramientas para visualizar matrices de datos como mapas de calor interactivos en R, lo que facilita la exploración y análisis de patrones en los datos.

-   ***scales*** proporciona funciones para normalizar y estandarizar datos, lo que es útil para asegurar que las variables estén en una escala comparable y para preparar datos para su posterior análisis

## Estructuracion de base

Los datos son una base conformada apartir de datos del indice de desarrollo humano que se encuentra en la pagina del Programa de las Naciones Unidas para el Desarrollo.

## Contexto del indicador

El IDH es una medida sintética utilizada para evaluar el progreso a largo plazo en tres dimensiones básicas del desarrollo humano: una vida larga y saludable, el acceso al conocimiento y un nivel de vida digno (Programa de las Naciones Unidas para el Desarrollo, 2022). 

El indicador utilizado para medir una vida larga y saludable es la esperanza de vida.

## Link de los datos

Link para obtener la base original: <https://www.undp.org/es/costa-rica/publicaciones/atlas-de-desarrollo-humano-cantonal-2022>

Link para la base estructurada para el taller y del rmd: <https://github.com/cesarpenaranda/cajasinfondo/tree/main/Indicadores>

**Variables utilizadas:**

-   Indice de anos esperados: IDE-2020

-   Indice anos escolaridad: DESCO-2020

-   Esperanza de vida: IEV-2020

-   Ingreso promedio estimado:INPE-2020

## Entrada de datos

Se carga una base en formato xlsx de excel.

```{r}
#Cargar la base
library(readxl)
Base_asignacion_III <- read_excel("C:/Users/cesar/OneDrive/Documents/Base asignacion III.xlsx")

base=Base_asignacion_III
```

# Visualizacion inicial

```{r}
# Libreria necesaria heatmaply
heatmaply(base)
```

En el grafico anterior se pueden observar las diferencias en las escalas de las variables.

# Metodos de normalización de datos

Los métodos de normalización de datos se emplean para asegurar que variables medidas en diferentes escalas puedan ser comparadas de manera adecuada. Estos pasos iniciales son esenciales para la representación visual de agrupamientos de datos, como los clústeres y mapas de calor, asi como 
para otros analisis estadisticos.

**Algunos métodos de normalización**

1. Normalización Z-Score (estandarización)
2. Normalización por rescalamiento (min-max)
3. Normalizacion Ranking
4. Escalar robusto (Robust Scalar)
5. Normalización media
6. Unidad de longitud

### 1. Normalización Z-Score (estandarización)

La normalización Z-Score, o estandarización, es una técnica estadística que ajusta una distribución de datos para que tenga una media de 0 y una desviación estándar de 1. Esto simplifica la comparación entre diferentes conjuntos de datos al estandarizarlos en una misma escala. Además de facilitar la comparación, la estandarización también ayuda a identificar valores atípicos y entender la distribución de los datos en relación con su media y dispersión.

La **fórmula de estandarización** es:

$$x_z=\frac{x-\mu}{\sigma} $$

```{r}
base.zscore <-  as.data.frame(scale(base[,-1], center = TRUE, scale = TRUE))
head(base.zscore)
mu=apply(base.zscore,2,mean);round(mu,3) # Veridicamos su media
sd=apply(base.zscore,2,sd);round(sd,3) # Verificamos su desviacion standar
```

### Visualizacion de Normalización Z-Score (estandarización)

```{r}
heatmaply(base.zscore)
```

### 2. Normalización por rescalamiento (min-max)

El método de normalización por rescalamiento (min-max) ajusta los valores de una variable para que estén dentro de un rango específico, generalmente entre 0 y 1.

La **fórmula utilizada** es:

$$ X_{\text{normalizado}} = \frac{X - X_{\text{min}}}{X_{\text{max}} - X_{\text{min}}}$$


donde $X$ es el valor original, $X_{\text{min}}$ es el valor mínimo en el conjunto de datos original, $X_{\text{max}}$ es el valor máximo en el conjunto de datos original, y $X_{\text{normalizado}}$ es el valor normalizado. Esto permite comparar y analizar diferentes conjuntos de datos en una misma escala.

nota: Si los datos tienen valores negativos, el rango habría estado entre -1 y 1 .

```{r}
# Libreria necesaria scales
base.rescal <- as.data.frame(lapply(base[,-1], rescale))
summary(base.rescal)
```

### Visualizacion de Normalización por rescalamiento (min-max)

```{r}
heatmaply(base.rescal)
```

### 3. Normalizacion Ranking

La técnica de ranking es una forma de normalización que asigna un rango a cada valor en función de su posición relativa en el conjunto de datos. en pocas palabras, asigna un número ordinal a cada valor,donde el valor más bajo obtiene el rango más bajo y el valor más alto obtiene el rango más alto.

La **fórmula para normalizar los datos mediante ranking** es:

$$ \text{Rank}(x_i) = \frac{{\text{Ranking del valor } x_i - 1}}{{\text{Total de valores en la variable} - 1}} \times (B - A) + A $$

Donde:

- \( \text{Rank}(x_i) \) es el ranking normalizado del valor \( x_i \).

- \( \text{Ranking del valor } x_i \) es el lugar que ocupa \( x_i \) en la serie ordenada de la variable.

- \( A \) y \( B \) son los límites del rango deseado para los datos normalizados.


```{r}
base.rank <- as.data.frame(lapply(base[,-1], rank))
summary(base.rank)
```

### Visualizacion de Normalizacion Ranking

```{r}
heatmaply(base.rank)
```

### 4. Escalar robusto (Robust Scalar)

El metodo escalar robusto se puede emplear en presencia de valores atípicos en los datos, ya que es resistente a la influencia de estos valores. Este método de escalado transforma los datos al restarles la mediana y dividirlos por el rango intercuartílico, que es la diferencia entre el tercer cuartil (el cuantil 75) y el primer cuartil (el cuantil 25).

La **fórmula de Robust Scalar** es:

$$X_{\text{robust}} = \frac{X - \text{mediana}(X)}{Q3(X) - Q1(X)}$$

```{r}
#Funcion
robust_scalar<- function(x){(x- median(x)) /(quantile(x,probs = .75)-quantile(x,probs = .25))}
base.robust <- as.data.frame(lapply(base[,-1], robust_scalar))

summary(base.robust)
```

### Visualizacion de robusto (Robust Scalar)

```{r}
heatmaply(base.robust)
```

### 5. Normalización media

La normalización por media ajusta los datos $x$ de manera similar a la normalización mínima-máxima; la distinción radica en que en este método, cada valor de la característica se resta inicialmente por la media de la muestra.

La **fórmula para la normalización media** es:

$$x'=\frac{x-\mu}{max(x)-min(x)}$$

```{r}
# Creamos nuestra función
meanminmax <- function(x){
  (x- mean(x)) /(max(x)-min(x))
}
base.meanminmax <- as.data.frame(lapply(base[,-1], meanminmax))

summary(base.meanminmax)
```

### Visualizacion de Normalización media

```{r}
heatmaply(base.meanminmax)
```

### 6. Unidad de longitud

La normalización de la longitud unitaria ajusta los datos $x$ al dividir cada valor del vector por la longitud euclidiana del vector.

Su **fórmula** esta dada por:

$$x'=\frac{x}{||x||}$$

donde $$||x||$$ es la longitud euclideana del vector

```{r}
# Creamos nuestra función
norm.eucli <- function(x) {x / sqrt(sum(x^2))
                            }
base.eucli <- as.data.frame(lapply(base[,-1], norm.eucli))
summary(base.eucli)
```

### Visualizacion de Unidad de longitud

```{r}
heatmaply(base.eucli)
```

## Bibliografia:

Programa de las Naciones Unidas para el Desarrollo (PNUD) Costa Rica.
(2022). Atlas de Desarrollo Humano Cantonal 2022. <https://www.undp.org/es/costa-rica/publicaciones/atlas-de-desarrollo-humano-cantonal-2022>

Galili, Tal, O'Callaghan, Alan, Sidi, Jonathan, Sievert, Carson (2017). "heatmaply: an R package for creating interactive cluster heatmaps for online publishing." *Bioinformatics*. <doi:10.1093/bioinformatics/btx657> <https://doi.org/10.1093/bioinformatics/btx657>, <https://academic.oup.com/bioinformatics/article-pdf/doi/10.1093/bioinformatics/btx657/21358327/btx657.pdf>.

Castellon, N. (2021). Normalizacion de datos con RStudio. YouTube. <https://www.youtube.com/watch?v=dB4lmMkGazo&t=936s&ab_channel=NarenCastellon>

Wickham H, Bryan J (2023). *readxl: Read Excel Files*. R package version 1.4.2, <https://CRAN.R-project.org/package=readxl>.

Wickham H, Seidel D (2022). *scales: Scale Functions for Visualization*. R package version 1.2.1, <https://CRAN.R-project.org/package=scales>
