---
title: "Estimación directa"
author: "Alejandra Arias-Salazar"
date: "2024-06-09"
output: html_document
---

Carga de librerías

```{r}
library(emdi)
library(dplyr)
```

El paquete "emdi" cuenta con datos de EU-SILC (European Union Statistics on Income and Living Conditions). Son datos sintéticos, creados a partir de datos reales de Austria.

```{r}
data("eusilcA_smp")
```

Revisamos lo que contiene el archivo

```{r}
str(eusilcA_smp)
summary(eusilcA_smp)
```

```{r}
?eusilcA_smp
```

Revisamos la variable de ingreso (equivalente), que será la variable de interés

```{r}
summary(eusilcA_smp$eqIncome)

# Histograma
hist(eusilcA_smp$eqIncome,main="Histogram",xlab="Ingreso del hogar",col = "lightblue",
       freq = F,breaks=100)
  
```

Si nos interesa el ingreso promedio:

```{r}
ingreso.promedio=eusilcA_smp %>%
  group_by(district) %>%
  summarize(
    prom_pond = weighted.mean(eqIncome, w = weight)
  ) 
ingreso.promedio
```

O bien, podemos usar la función "direct" del paquete "emdi". Se requieren los siguientes argumentos básicos:


    | Argumento   | Descripción                                             |
    |-------------|---------------------------------------------------------|
    | y           | variable que se utilizará para crear indicadores        |
    | smp_data    | nombre del archivo que contiene la muestra              |
    | smp_domains | nombre de la variable que especifica los dominios       |
    | weights     | nombre de la variable que contiene los pesos muestrales |


```{r}
estimacion_directa <- direct(
  y = "eqIncome", smp_data = eusilcA_smp,
  smp_domains = "district", weights = "weight")

```

```{r}
summary(estimacion_directa$ind)
```



