---
title: "Modelos de área"
author: "Alejandra Arias-Salazar"
date: "2024-04-15"
output: html_document
---
### Carga de librerías

```{r}
library(emdi)
library(dplyr)
```

### La función "fh()"

Vamos a usar la función "fh()" que permite aplicar modelos a nivel de área. Los requerimientos mínimos de datos son los siguientes:

-   Datos provenientes de *muestra* de forma agregada, es decir, por dominio.
-   Datos auxiliares provenientes e.g., de *censo*, también de forma agregada.
-   Ambos archivos deben contener la variable que indique el nivel geográfico de interés.
-   El archivo de muestra debe contener como variable, los pesos muestrales y además, estimaciones de varianza de las estimaciones puntuales.

### Datos sintéticos de Austria

```{r}
data("eusilcA_popAgg")
data("eusilcA_smpAgg")
str(eusilcA_popAgg)
str(eusilcA_smpAgg)
```

Responda: 

-   Cuántos dominios tiene el censo y cuántos la encuesta?
```{r}
eusilcA_popAgg %>% distinct(Domain)
eusilcA_smpAgg %>% distinct(Domain)
```

-   Revise los tamaños de muestra, cuantas observaciones tiene el distrito más pequeño y cuántas el distrito más grande?
```{r}
eusilcA_popAgg %>% group_by(Domain) %>% summarize(total=n())
```

-   Revise rápidamente qué variables tiene el censo y qué variables la encuesta? Cuál es la variable de interés?
```{r}
names(eusilcA_popAgg)
names(eusilcA_smpAgg)
```
Para aplicar la función "fh()", se deben combinar los dos archivos de datos (el de censo y el de encuesta) mediante la función "combined_data()"

```{r}
combinados <- combine_data(
  pop_data = eusilcA_popAgg,
  pop_domains = "Domain",
  smp_data = eusilcA_smpAgg,
  smp_domains = "Domain"
)

```

### Proceso de selección de variables.

Como en cualquier modelo de regresión, es necesario seleccionar los mejores predictores. Vamos a partir de un modelo en donde la variable respuesta es el ingreso promedio de los hogares ("Mean") y los predictores son "cash", "self_empl" y "unempl_ben"). 

Especificamos también que la varianza de la estimación directa se llama "Var_mean". La estimación de varianza para los efectos aleatorios se hará con Máxima Verosimilitud (ml). "B" refleja el numero de replicas bootstrap para obtener a) un ECM y para b) la selección de predictores según criterios de información.


Métodos "clásicos" son AIC y BIC. Sin embargo, Marhuenda et al. (2014) propone varias opciones específicamente para modelos FH. 

```{r}
formula = Mean~cash+self_empl+unempl_ben
fh1 <- fh(fixed = formula, vardir = "Var_Mean",
 combined_data = combinados, domains = "Domain", method = "ml", B = c(0,50))

```

Ejemplo con Kullback information criterion (KIC) con bootstrap y corrección por sesgo. Esto lo que hace es hacer una selección "hacia atrás" hasta encontrar el KICb2 más bajo.

```{r}
step(fh1, criteria = "KICb2")
```



### Evaluación del modelo final

```{r}
fh1 <- fh(fixed = Mean ~ cash + self_empl, vardir = "Var_Mean", combined_data = combinados, domains = "Domain", method = "ml", MSE = TRUE, B = c(0,50))
```

*Revisión del modelo*. Hay varias cosas que observar: 

+ Dominios dentro y fuera de muestra.
+ Asimetría y curtosis
+ Normalidad (Shapiro) de ambos terminos de error
+ $R^2$ ajustado y FH $R^2$ (Lahiri & Suntornchost, 2015)
+ Coeficientes

```{r}
summary(fh1)
```

Además, realizamos chequeos gráficos:

+ Q-Q plots de los residuos estandarizados y efectos aleatorios 
+ Gráficos de densidades de la distribución de ambos términos de error (lo comparamos con una distribución normal estándar).

```{r}
plot(fh1)
```

### Comparaciones con las estimaciones directas 

```{r}
compare_plot(fh1, CV = TRUE, MSE=T,label = "no_title")
```

### Producción de mapas

```{r}
load_shapeaustria()
map_plot(object = fh1, MSE = TRUE, map_obj = shape_austria_dis,
map_dom_id = "PB", scale_points = list(Direct = list(
 ind = c(8000, 60000), MSE = c(200000, 10000000)), FH = list(
 ind = c(8000, 60000), MSE = c(200000, 10000000))))
```

### Exportar resultados a Excel

Una funcionalidad útil de este paquete es poder exportar los resultados de una manera ordenada y sencilla.

```{r}
write.excel(fh1, file="fh_excel.xlsx", indicator="all", MSE=TRUE, CV=TRUE, split = T)
```


### Quitando áreas

+ Ahora quite los dominios del 6 al 12.

+ Utilice la misma variable dependiente y como predictores: unempl_ben,  rent, house_allow, cap_inv y   tax_adj
