---
title: "EXAMEN III"
author: "Génesis Villalobos"
date: '2022-07-16'
output: html_document
---

# Librerias

```{r}
library(car)
library(carData)
```

# Datos

Con datas:

```{r}
#rm(list=ls())
#setwd("C:/Users/Gilbert BC/Documents/Teletrabajo/Metodos 2022/Laboratorios/Labo 7/")
#load(file="mhasbasico.Rdata")
#attach(mhasbasico)

#names(mhasbasico)
```

Con vectores dados:

```{r}
maquina<- c(1,	1,	1,1,	1,	0,0,	0,	0,	0,	0)
produccion <- c(8.26,	8.13,	8.385,	8.07,	8.34,	7.95,	7.89,	7.9,	8.14,	7.92,	7.84)
length(maquina)
length(produccion)

```

Si ocupo recodificar para quitar los NA

```{r}
#dim(dataframe)

#mhasbasico2=subset(dataframe, is.na(varible a estudiar)==F)
#mhasbasico3=na.omit(dataframe)
#dim(mhasbasico2)
#dim(mhasbasico3)

#detach(mhasbasico)

#attach(mhasbasico2)
```

# Normalidad condicional

```{r}

par(mfrow = c(1,1))

qqPlot(modelo42$residuals)
 
shapiro.test(modelo42$residuals)#para lm

#shapiro.test(income.i[migracion==0]) para datas

#shapiro.test(income.i[migracion==1])para datas
```

# Homoscedasticidad

Si la variable independiente es cualitativa:

```{r}
leveneTest(produccion~ as.factor(maquina))
# o si son 2 variables cuantitativas
# leveneTest(income.i,migracion)
```

Si se supone normalidad condicional:

```{r}
#bartlett.test(jacaranda, grupofactor)
```

```{r}
par(mfrow = c(1,2))

plot(modelo42$residuals~modelo42$fitted.values) #Residuos para los lm
boxplot(Felicidad~as.factor(Sexo), names= c("Hombres", "Mujeres"))

```

# Prueba T test

Varianzas diferentes con normalidad

```{r}
#t.test(income.i[migracion==0],income.i[migracion==1], alternative= "two.sided", mu=0, var.equal=F)

```

Varianzas iguales homocedasticidad con normalidad

```{r}
#t.test(income.i[migracion==0],income.i[migracion==1], alternative= "two.sided", mu=0, var.equal=T) 
##Tambien se puede Comparar con ANOVA: Ver pvalue

#anova.ingreso=(lm(income.i~migracion))
#anova(anova.ingreso)
```

# Prueba Wilcoxon/ Kruskal Wallis

Varianzas diferentes no parametrico

```{r}
#wilcox.test(income.i[migracion==0],income.i[migracion==1], alternative= "two.sided", mu=0, paired=F)

#Kruskal - Wallis

#kruskal.test(income.i~migracion)

```

# Prueba U Mann Whitney

Para verificar diferencias entre dos variables con un modelo lineal

```{r}
m.mann.whitney <- lm(produccion~maquina)
summary(m.mann.whitney)
```

# Prueba Paramétrica U-W 

```{r}t.test(Felicidad[Sexo==0],Felicidad[Sexo==1], paired = FALSE)}



```

# Prueba no Parametrica U-W

```{r}
wilcox.test(Felicidad[Sexo==0], Felicidad[Sexo==1], paired = FALSE)

```

# Hipótesis para proporciones

Recodificacion de variable por proporciones

```{r}
#median(income.i, na.rm=TRUE)

###ingreso.median=recode(income.i, "-2000000:1252.083=0; 1252.083:100000000=1")
#Recodificamos bajo la mediana
#t(t(table(ingreso.median)))

#ingreso.por.migracion=table(ingreso.median,migracion)

#ingreso.por.migracion
#tapply(ingreso.median,migracion,mean)

```

con la prueba Chi-Cuadrado

```{r}
#chisq.test(ingreso.por.migracion)

```

Con la prueba de proporciones

```{r}
prop.test(c(1327,136),c(2664,263)) #Segun los resultados que me den en la tabla
```

Con la prueba Fisher (Si las muestras son menores de 100

```{r}
fisher.test(ingreso.median,migracion)

fisher.test(ingreso.por.migracion)

table(migracion)
ingreso.por.migracion
```
