---
title: "#Laboratorio I. Introducción a R"
author: "Gilbert Brenes Camacho"
date: "3/14/2022"
output:
   pdf_document: 
   toc: TRUE
   lang: ES-es 
---

*#¿Qué es R y cómo se obtiene? R es un software libre especializado para el análisis estadístico. Al ser un lenguaje de programación permite a los usuarios crear sus propias funciones de acuerdo a cada necesidad. Se descarga de <http://cran.r-project.org/> También pueden descargar RStudio de <https://www.rstudio.com/>*

#para actualizar r install.packages("installr", dependencies = TRUE) library(installr) updateR()

#¿Cómo funciona R? -Aspectos a considerar

1.  R es un programa que se desarrolla continuamente, tiene un conjunto de "paquetes" básicos (integrados), sin embargo,la mayoría de paquetes que estan diseñados con características y funciones específicas. Estos paquetes deben instalarse de manera independiente.

2.  R es un programa orientado a objetos ya que tanto las variables como las salidas o resultados, las funciones, los datos, vectores, etc., se guardan como objetos con un nombre específico y ademas, se almacenan en la memoria activa de R y no como archivos temporales.

3.  Los objetos que se almacenan una vez, van a mantenerse activos a menos de que se eliminen o se reinicie la sesion siempre es necesario chequear que no existan objetos activos

```{r}
objects()  #vemos los objetivos activos
rm()  #eliminamos todo
rm(list=ls())


```

#4. Comentarios "#" #5. Ejecutar comandos "Run" o "Ctrl + enter" #6. Ayuda de R "help(nombre.del.comando)" o "?nombre.del.comando"

```{r}
help(matrix)
?matrix

```

#7. Nombres de objetos: usar puntos entre palabras, no usar mayusculas, ni caracteres especiales #8. Asignar un nombre a un objeto "\<-" o "=".\
#Puende usar la combinación "Alt-" para generar la flecha

######################################################################################################## 

#Instalando paquetes. Hay dos formas: 1. Descargar el paquete en un .zip e instalarlo "manualmente" 2. Descarga "online"

```{r}
#install.packages("car")
```

#Es común encontrar que los paquetes dependen de otros, estan relacionados o se recomienda su instalación. #podemos solicitar que se instale todo lo necesario y lo recomendado

```{r}
#install.packages("car", dependencies = TRUE)
```

#Se puede instalar varios paquetes al mismo tiempo:

```{r}
#install.packages(c("dataframes2xls", "faraway", "rio", "MASS", "carData"))
```

#Siempre, sea cual sea el método, si se quiere usar, es necesario llamar a las librerías con el comando:

```{r}
library(car)
library(faraway)
library(rio)
library(MASS)
library(carData)
```

#Operaciones aritmeticas basicas sumar, restar, multiplicar, dividir

```{r}
((8+10-3)/3)*5
```

#suma

```{r}
8+10
```

#resta

```{r}
(18)-3
```

#division

```{r}
15/3
```

#multiplicacion

```{r}
5*5
```

#crear objetos

```{r}
x<-8+10
x
```

#que se puede hacer con los objetos?

```{r}
x-3
```

```{r}
y<- x-3

x+y
```

#potencias

```{r}
15**2
15^2

y^2
```

#raiz

```{r}
sqrt(15)  #esta es la raíz de 15

sqrt(y)

y**.5
```

#Operaciones estadisticas basicas

```{r}
#mean()
#var()
#sd()   #sd es la desviación estándar
```

#Tipos de datos en R

#1. Vectores #2. Matrices #3. Hojas de datos (data frames) #4. Listas

#contar el numero de elementos de un objeto

```{r}
length(x) 
```

#que tipo de dato es: numerico, categorico,

```{r}
#class() 
```

#cambiar tipos de datos

```{r}
#as.matrix() 
#as.factor() ##Variable cualitativa
#as.numeric()##Variable cuantitativa
```

```{r}
class(x)
x<-as.factor(x)
x
class(x)
```

#nombres de los objetos (etiquetas) #names()

```{r}
names(x)
```

#eliminar objetos

```{r}
remove(y)
```

#Noten como desapareció el objeto "y" del Environment (Ambiente) en la esquina superior derecha

```{r}
#remove(list=ls())
```

######################################################################################## 

#Se pueden generar arreglos de datos ("data arrays") con la función "c()"

```{r}
peso<-c(60, 72,  57, 90, 95, 72)
peso
length(peso)
```

#Y después se pueden realizar operaciones con los arreglos de datos, así #como aplicarles funciones

```{r}
sum(peso)  #da la suma de los elementos del arreglo peso

altura<- c(1.75, 1.80, 1.65, 1.90, 1.74, 1.91)

indice.masa.corporal<-peso/altura^2

indice.masa.corporal   

round(indice.masa.corporal,1)   #limitar el numero de decimales a 1 

#maneras de decir el promedio de los objetos 
peso.promedio<-sum(peso)/length(peso)
peso.promedio
mean(peso)
```

#La función length() indica el tamaño del objeto, es decir, la cantidad #de elementos que lo componen.

```{r}
length(altura)
length(peso)
cor(altura,peso) #me dice la correlacion de los dos objetos ya que tienen el mismo tamano
```

#cor(altura,peso.promedio) #diferente dimension: da error

```{r}
length(peso.promedio)
```

#La función mean() calcula directamente el promedio

```{r}
peso.promedio<-mean(peso)
peso.promedio
```

#También se pueden hacer arreglos en forma de matriz:

```{r}
pesoaltura<- rbind(peso, altura)
pesoaltura

pesoaltura<- cbind(peso, altura,indice.masa.corporal)
pesoaltura
```

#Nótese que como son arreglos de datos, el rbind produce la transpuesta #de cbind. Esto no pasaría si los consideramos como matrices y vectores #como vamos a ver. #Con as.matrix() se define un objeto como matriz

```{r}
pesoaltura2<- as.matrix(pesoaltura)
pesoaltura2
```

#La función dim() devuelve las dimensiones de la matriz

```{r}
dim(pesoaltura2)
```

```{r}
peso2<- as.matrix(peso)
altura2<- as.matrix(altura)

dim(peso2)
dim(altura2)

pesoaltura3<- as.matrix(rbind(peso2,altura2))
dim(pesoaltura3)
pesoaltura3
```

#Otras formas de crear arreglos de datos son con los siguientes comandos

```{r}
seq(1,9)  #  Crea un arreglo con 6 números: 4,5,6,7,8,9
```

#Esto también se puede conseguir con

```{r}
4:9
```

#crea el arreglo de datos pero de dos en dos

```{r}
seq(4,9,2)
```

#También con el comando rep

```{r}
rep(1,10)  # Crear 10 unos

rep(0:1, c(10,5))  #  Crear 10 ceros seguidos por 5 unos

```

#También se pueden "llamar" a subconjuntos de los arreglos de datos #utilizando indexación

```{r}
peso

peso[2]  #Se busca el peso en la posición 2

peso[2:4]

peso[c(1,3,6)]
```

```{r}
pesoaltura2
```

```{r}
pesoaltura2[2:4,1]
pesoaltura2[2:4,]

pesoaltura2[,2:3]

pesoaltura2[4,1]
```

#O alternativamente, eliminar entradas de los arreglos de datos #peso

```{r}
peso[-3]
```

#También se pueden plantear operaciones booleanas o lógicas

```{r}
peso>85
which(peso>85)
```

#Convertir matrices en bases de datos (data.frame) #e importar bases de datos

```{r}
pesoaltura<- cbind(peso, altura,indice.masa.corporal)
pesoaltura

antropo<-data.frame(pesoaltura)

```

#names(pesoaltura)No correrla como chunk. Copiar el texto y pegarlo en la consola sin los numerales

```{r}
names(antropo)
```

```{r}
antropo
pesoaltura    # Nótese las diferencias entre ambas
```

```{r}
names(antropo)
```

#"\$"es la forma de estrer solo una variable de un data frame y trabajar sobre ella

```{r}
antropo$peso
antropo$altura
round(antropo$indice.masa.corporal,1)
```

#Podemos crear variables en las que recodificamos alguna variable existente

```{r}
obeso=recode(antropo$indice.masa.corporal, 'lo:29.99999=0; 30:hi=1')

obeso2=ifelse(antropo$indice.masa.corporal<30,0,1)

obeso3=1*(antropo$indice.masa.corporal>=30)
obeso
obeso2
obeso3
```

#Se debe actualizar la base de datos para agregar obeso

```{r}
antropo=data.frame(cbind(antropo,obeso)) 
```

```{r}
antropo$obeso2<-obeso2
antropo
```

```{r}
names(antropo)
```

```{r}
antropo=data.frame(antropo[,1:4])
antropo
```

```{r}
antropo2=data.frame(antropo[,1:3])
antropo2
```

#También podemos seleccionar datos

```{r}
antropo$peso[antropo$obeso==1]  
```

#Notese el doble signo de igual "==" para los condicionales #Para hacer análisis estadístico es conveniente "llamar" #al data frame con el comando attach() (entonces ya no necesitamos escribir antropo\$peso)

```{r}
attach(antropo)

peso[obeso2==1]
```

#Para guardar datos, tenemos dos formas: #1. especificando directamente, dentro del comando "save" el directorio de trabajo

```{r}
#save(antropo, file='C:/Users/Gilbert BC/Documents/Teletrabajo/Metodos 2020/Metodos 2020/Laboratorios/Labo 1/antropo1.RData')
```

#2. especificando desde el inicio el directorio de trabajo, para que todo lo que se haga, #se guarde ahi (recomendado)

```{r}
#setwd("C:/Users/Gilbert BC/Documents/Teletrabajo/Metodos 2022/Laboratorios/Labo 1/")

#save(antropo, file= "data.RData")
```

#############Utilizar bases de datos de otros software \################

#La primera alternativa es usar el icono de "Import Data" que aparece en el Environment. Revisar.

#También se puede con el paquete foreign se pude llamar bases de datos de otro software.

#Con el siguiente podrán traerse una base de datos de SPSS.

```{r}
#install.packages('rio', dependencies = TRUE)
```

```{r}
library(rio)
library(foreign)
```

#Asignamos un nombre "basenuevaspss" #especificamos el lugar en donde se encuentra

```{r}
#basenuevaspss=read.spss('antropomexicano.sav', to.data.frame=TRUE)
#names(basenuevaspss)
```

#Es importante agregar el argumento "to.data.frame=T" para que lea #adecuadamente los datos .sav #Como ya tenemos un directorio de trabajo especificado, solamente lo guardamos

```{r}
save(basenuevaspss,file= 'basenuevaspss.Rdata')
```

#En el lugar en donde especificaron el directorio de trabajo esta el archivo #pueden abrirlo de ahi mismo (con doble click), pero se abrira en R no en RStudio. #lo podemos abrir desde aqui escribiendo el nombre de la base #Como el archivo tiene muchas observaciones, se pueden ver solamente #las primeras con el comando head():

```{r}
head(basenuevaspss)
```

#Se pueden obtener únicamente los nombres de las variables con:

```{r}
names(basenuevaspss)
```

#O mejor, ver el archivo en otra ventana

```{r}
View(basenuevaspss)
```
