---
title: "Lab2_2022"
author: "Gilbert Brenes Camacho"
date: "3/14/2022"
output:
  pdf_document: default
  html_document: default
---

#Laboratorio II. Estadística descriptiva 
    
#El objetivo de este laboratorio es que aprendan a utilizar R para análisis estadísticos básicos, 
#practiquen el escribir un informe, y recuerden los lineamientos básicos de una investigación.

#Como ya se les ha dicho, R puede cargar archivos de otros paquetes estadísticos.

#Utilizaremos uno de STATA, pero pueden usar de SPSS, SAS, etc.

#Supongamos que ustedes están desarrollando una investigación sobre adultos mayores mexicanos, 
#y se plantearon los siguientes objetivos:
  
#1.	Conocer la distribución por sexo y nivel de educación
#2.	Conocer el peso promedio de los mexicanos por nivel de educación
#3.	Conocer la proporción de población urbana por sexo
#4.	Conocer la distribución de la altura de la rodilla por sexo
#5.	Conocer la mediana de la altura de la rodilla por sexo
#6.	Conocer la varianza de la altura de rodilla por sexo y residencia


#Empezamos cargando el archivo.  Noten el directorio que estamos utilizando.
#Para conocer el directorio actual se debe digitar "getwd()"
#Para cambiarlo, ya saben que se utiliza "setwd()"

```{r}

rm(list=ls())
getwd()# para saber donde estamos trabajando 
setwd("CC:/Users/cesar/Desktop/CARPETAS/UNIVERSIDAD COMPU/METODOS/PRIMER/lab2")
```

#Cuando instalen los siguientes paquetes, RStudio les va a preguntar si quieren reiniciarlo.  
#CONTESTEN QUE NO.
#Corran este install.packages desde la consola si lo instalan por primera vez.


```{r}
install.packages(c("abind","dplyr"), dependencies = TRUE)
install.packages(c("kable","kableExtra"))
```

#install.packages(c("rio","foreign","car"))
#install.packages(c("haven","readr"))

#Correr la linea anterior solo si no lo instalaron en el laboratorio 1.


```{r}
library(rio)
library(foreign)
library(car)
library(faraway)
library(abind)
library(MASS)
library(kableExtra)
```

```{r}
library(dplyr)
```

#Pueden abrir el archivo antropomexicano desde "Import Dataset"
#en la esquina superior derecha del Environment.  

```{r}
library(haven)
library(readr)
antropomexicano <- read_sav("antropomexicano.sav")


attach(antropomexicano)
names(antropomexicano)
```


#Para algunos comandos, R requiere factores (variables categóricas).

```{r}
table(escola)
educacion<-Recode(escola, "0=0; 1:6=1; 7:19=2; 99=NA")
antropomexico<-antropomexicano%>%
  mutate(escola<-educacion)

antropomexicano$educacion<-as.factor(educacion)

antropomexicano$sexof<-as.factor(sexo)
```

#Verificamos que sexof y educacion estén dentro de antropomexicano

```{r}
names(antropomexicano)

attach(antropomexicano)
head(antropomexicano)

```
#Los siguientes cuadros dan una distribucion de frecuencias.  Ustedes escogen
#si por fila o por columna.

#colPercents y rowPercents están en el paquete Rcmdr


```{r}
cuadro1<-ftable(educacion,sexof)
cuadro1
prop.table((table(educacion,sexof)),2) #Porcentajes por columna
round(prop.table((table(educacion,sexof)),1),2) #Porcentajes por fila
```

#La siguiente es la forma de generar una tabla de medias

```{r}
(cuadro2<-tapply(peso, educacion, mean, na.rm=TRUE))
```

#Para que tenga un poco de mejor presentación, le pueden correr

```{r}
cuadro2<-round(t(t(cuadro2)),2)
cuadro2
```



#Podemos analizar también la distribución de frecuencias de una variable binaria

```{r}
table(urbano)


(cuadro3<-t(t(table(urbano))))

```

#Podemos también generar un cuadro más simple de proporciones de residencia urbana
#aprovechando las propiedades de las variables binarias
#porque la media aritmética de una variable binaria es equivalente a la proporción de unos.

```{r}
(cuadro4<-tapply(urbano, sexof, mean, na.rm=TRUE))
```
#Para que se vea con mejor presentació bonita, le pueden dar

```{r}
(cuadro4<-round(t(t(cuadro4)),2))
```

#Ahora vamos a recodificar según grupos
#Calcule con tapply la mediana de altura de la rodilla por sexo
#Recodifique la variable rodilla de la siguiente forma, tomando como 
#punto la mediana. La variable nueva seria rodilla.nueva

#Recodifique rodilla de 0 a menos de la mediana igual a 0, y de la mediana 
#al máximo igual a 1.

```{r}
tapply(rodilla,sexof, median, na.rm=T)
summary(rodilla)
```

```{r}
rodilla.nueva=rodilla
rodilla.nueva[sexof==1]<-Recode(rodilla[sexof==1], "0:51.9999=0; 52:120=1; 880:999=NA")
rodilla.nueva[sexof==2]<-Recode(rodilla[sexof==2], "0:46.9999=0; 47:120=1; 880:999=NA")
table(rodilla.nueva)
table(rodilla.nueva,sexof)
```
#Se puede presentar ahora un ejemplo de variancias en una tabla cruzada.  
#La variancia por sexo y residencia urbana


```{r}
rodilla2<-Recode(rodilla, "880:999=NA")

round(tapply(rodilla2, list(sexof,urbano), var, na.rm=T),3)

levels(sexof)<-c("Hombre","Mujer")
urbanof<-as.factor(urbano)
levels(urbanof)<-c("Rural","Urbano")

round(tapply(rodilla2, list(sexof,urbanof), var, na.rm=T),3)
```


#Si ya tienen una tabla así, pueden seguir con los formatos aprendidos en Estadística Introductoria I.

```{r}
cuadro5 <-round(tapply(rodilla2, list(sexof,urbanof), var, na.rm=T),2)
cuadro5 %>%
  kbl(caption = "Cuadro 5. Variancia de rodilla, por sexo, según zona") %>%
  kable_classic(full_width = F, html_font = "Arial") %>%
  row_spec(0,background ="lightgray")
```

#Ahora siguen ustedes.

#Los objetivos de la investigación son:
  
#1.	Conocer la distribución univariada (distribución de frecuencias) de mexicanos por sexo y edad
#2.	Estime la circunferencia promedio por grupos de edad y sexo en forma conjunta
#3.	Defina gordos como aquellos hombres con cintura mayor a 90 cent?metros y a aquellas mujeres con cintura mayor a 85.
#4.	Calcule la variable imc, la cual es igual a peso/((altura/100)^2)
#5.	Estime el índice de masa corporal mediano para hombres, según si son gordos o no.

#library(svdialogs)
#winDialog(type="ok",massaje="mein es una perra")


