---
title: "Lab3_2022"
author: "Gilbert Brenes Camacho"
date: "3/15/2022"
output:
  pdf_document: default
  html_document: default
---

#Laboratorio 3.  Pruebas de hipótesis para la media de una población

#El objetivo del laboratorio es probar hipótesis para una población utilizando las siguientes pruebas en R:
#-Kolmogorov Smirnov
#-Shapiro Wilks
#-Jarque Bera
#-Prueba t
#-Prueba binomial exacta
#-Prueba para una proporción
#-Prueba de mediana


#Se utilizará la base de datos antropomexicano

```{r}
install.packages("tseries")

rm(list=ls())
setwd("C:/Users/cesar/Desktop/CARPETAS/UNIVERSIDAD COMPU/METODOS/PRIMER/LB3")
library(haven)
library(readr)
antropomexicano <- read_sav("antropomexicano.sav")


names(antropomexicano)

attach(antropomexicano)
```

#Descriptivos de edad
```{r}
mean(edad)
sd(edad)
```

#Prueba Kolmogorov Smirnov   H0: Edad proviene de una poblacion normal con Mu=60.3 y sigma=10.6,  alfa=0.05
#alfa=0.05
```{r}
ks.test(edad,"pnorm",mean(edad),sd(edad))
```

#Recordar: 
#_Es teóricamente incorrecto estimar la prueba KS con información muestral.
#_Además, se da la advertencia por los empates
```{r}
table(edad)

summary(edad)

sd(edad)
```


#Nuevamente la hipótesis nula y alternativa:
#Prueba Kolmogorov Smirnov   H0: Edad proviene de una poblacion normal con Mu=60.3 y sigma=10.6,  alfa=0.05
#alfa=0.05
```{r}
ks.test(edad,"pnorm",60.3,10.6)

```


#Para analizar bondad de ajuste a una distribución normal, sin
#presuponer los valores de los parámetros, se puede usar la 
#prueba de Shapiro-Wilks.

#Prueba Shapiro Wilks  H0: Edad proviene de una poblacion normal

```{r}
shapiro.test(edad)
```

#Sin embargo, una de las ventajas de la prueba KS es que se puede analizar la bondad de ajuste a otras distribuciones

#Prueba kolmogoro smirnov - distribución exponencial
#H0: Edad proviene de una poblacion con distribucion exponencial con tasa=1/60.3
```{r}
ks.test(edad,"pexp",rate=1/mean(edad))
```

#Los histogramas pueden servir para analizar la forma distribucional de la variable.
```{r}
hist(edad)
```

#Nota el tamaño de muestra
```{r}
length(edad)
```

#También se puede utilizar el qqPlot.
```{r}
library(car)
qqPlot(edad)
```

#También está la Prueba Jarque Bera para normalidad
```{r}
library(tseries)
jarque.bera.test(edad)  ###H0: Edad proviene de una dist normal
```

#La prueba de Kolmogorov Smirnov es una prueba no paramétrica.

#Vamos ahora con pruebas paramétricas para una media.

#Prueba t

#H0: Mu=60.5
#H1: Mu<>60.5

```{r}
t.test(edad)  #Está malo porque hace falta mu
```

#Correcta
```{r}
t.test(edad ,  mu=60.5)
```

#La alternativa no paramétrica a la prueba t es la prueba de la mediana.  
#Hay que suponer que, por la falta de normalidad, la distribución de la variable
#es asimétrica, por lo que se prefiere a la mediana sobre la media.

#Test Wilcoxon es la prueba de la mediana, una alternativa no paramétrica a la prueba t

#H0:Mu_ed=60.5

```{r}
median(edad)
mean(edad)

wilcox.test(edad, mu=60.5)



```
#Con este planteamiento es que es correcto estimar la prueba de Kolmogorov-Smirnov como alternativa

#H0: Variable edad proviene de una pob con dist normal con mu=60.5 y sigma=11

#H0: Mu=60.5

```{r}
ks.test(edad,"pnorm",60.5,11)
```

#Pruebas de una cola


#Prueba t de una cola

#H0: Mu=55.5
#H1: Mu<55.5   (Si Mu>, alternative=greater)

```{r}
t.test(edad,mu=55.5, alternative="less")
```


#Prueba Kolmogorov smirnov de una cola

```{r}
ks.test(edad,"pnorm",55.5,11, alternative="less")
```



#Pruebas para una proporción

#Se analizará la proporción de población urbana

```{r}
mean(urbano)
```

#Hipótesis nula: P=0.65


#Prueba no paramétrica para una proporción

```{r}
binom.test(sum(urbano),length(urbano), p=0.65)  #No parametrica  
```

#Prueba paramétrica para una proporción
```{r}
prop.test(sum(urbano),length(urbano), p=0.65)   
```

#Comparen los p-values: Qué notan?







