---
title: "Lab8_2022"
author: "Gilbert Brenes Camacho"
date: "3/15/2022"
output:
  pdf_document: default
  html_document: default
---

XS-2110 Métodos Estadísticos

Modelos de Regresión y Modelo Lineal General

Los objetivos de este laboratorio son:
a) Ofrecer una introducción a la estimación de ecuaciones de regresión
b) Mostrar como el Modelo Lineal General resume la mayoría de técnicas paramétricas
estudiadas en este curso.



La única librería por usar es car.

```{r}
library(car)

#Cargar base de datos
rm(list=ls())
#setwd("C:/Users/Gilbert BC/Documents/Teletrabajo/Metodos 2022/Laboratorios/Labo 8/")
load(file="antropomexicano.Rdata")
attach(antropomexicano)
names(antropomexicano)
```


Verificar valores perdidos y recodificarlos

```{r}
table(peso)
peso2=Recode(peso,"995:999=NA")
table(altura)
altura2=Recode(altura,"995:999=NA")
table(cintura)
cintura2=Recode(cintura,"995:999=NA")
table(cadera)
cadera2=Recode(cadera,"995:999=NA")
```


Verificar supuestos de asociación lineal
Gráficos bivariados


```{r}
par(mfrow=c(1,3))
plot(altura2,peso2)
plot(cintura2,peso2)
plot(cadera2,peso2)
```



Estimamos el modelo de regresion metiéndolo en un objeto
siempre que queremos estimar un regrecion lineal tenemos que utilizar lm()


```{r}
peso.regresion=lm(peso2~altura2+cintura2+cadera2)
summary(peso.regresion)
```
el ultimo p-value, no toma en cuenta B_0=0 porque solo toma en cuenta las pendientes

En el modelo tenemos cinco contrastes de hipótesis:

H0: Beta_0=0
H0: Beta_1=0
H0: Beta_2=0
H0: Beta_3=0
H0: Beta_1=Beta_2=Beta_3=0   #por lo tanto almenos un B_i<>0
 
La homestacidad, es el 7.106 
 
Las ecuaciones serían:

Peso_techo= -124.247 + 0.673*altura+0.392*cintura+0.464*cadera

Estimamos el ANDEVA asociado a la ecuación de regresión

```{r}
anova(peso.regresion)
```
Residuals 2501 126289      50 en el examen nos pueden preguntar intervalos de confianza sobre este valor
para sacar el resultado
anova(peso.regresion)[4:3] es de esta manera y para sacarle la raiz seria:
sqrt(anova(peso.regresion)[4:3])


Analicemos supuestos del modelo peso.regresion


Normalidad condicional


```{r}
qqPlot(peso.regresion$residuals)
```

```{r}
shapiro.test(peso.regresion$residuals)
```



Ahora homoscedasticidad
Se busca una nube aproximadamente horizontal

```{r}
plot(peso.regresion$fitted.values, peso.regresion$residuals)
```

Analizar colinealidad
matriz de correlacion donde la primera es una variable dependiente 
```{r}
round(cor(cbind(peso2,altura2,cintura2,cadera2),use="pairwise.complete.obs"),3)

```


Ahora supongamos que queremos ver las diferencias por sexo
Primero transformemos sexo a factor y estimemos un modelo de regresión nada más con sexo

```{r}
sexo.factor=as.factor(sexo)
peso.regresion2=lm(peso2~sexo.factor)
summary(peso.regresion2)
```

Noten que:

H0: Beta_1=0  ==> H0: Mu1=Mu2  ==> H0: Mu1-Mu2=0 ===> H0: Mu[mujeres]-Mu[hombre]=0

Ahora recodifiquemos sexo en una variable binaria que es igual a 1 si es mujer

```{r}
mujer=Recode(sexo,"1=0;2=1")
peso.regresion3=lm(peso2~mujer)
summary(peso.regresion3)
```

#Veamos los dos anovas.  Vean que son equivalentes.


```{r}
t.test(peso2[sexo==1],peso2[sexo==2],paired=F,Mu=0,var.equal=T)
anova(peso.regresion2)tremos 
anova(peso.regresion3)
```


```{r}
```


Analicemos supuestos del modelo peso.regresion2


Normalidad condicional


```{r}
qqPlot(peso.regresion2$residuals)
shapiro.test(peso.regresion2$residuals)

```

Ahora homoscedasticidad

```{r}
plot(peso.regresion2$residuals~peso.regresion2$fitted.values)
```


Ahora estimemos con educacion
Recodifiquemos educacion como lo teníamos antes y plantémoslo como factor


```{r}
educacion=Recode(escola, "0=0; 1:6=1; 7:19=2; 99=NA")
educacion=as.factor(educacion)
peso.regresion4=lm(peso2~educacion)
summary(peso.regresion4)
anova(peso.regresion4)

###H0: Beta_1=Beta_2=0  ==>  H0: Mu1=Mu2=Mu3
```



Análisis de supuestos modelo peso.regresion4

Normalidad condicional


```{r}
qqPlot(peso.regresion4)
shapiro.test(peso.regresion4$residuals)
```


Ahora homoscedasticidad


```{r}

par(mfrow=c(1,2))
plot(peso.regresion4$residuals~peso.regresion4$fitted.values)


###La homoscedasticidad se puede observar también con un gráfico boxplot


boxplot(peso2~educacion)
```



A qué sería equivalente un modelo de regresión en el que no tenemos una variable indep.

```{r}
peso.regresion5=lm(peso2~1)
summary(peso.regresion5)
```


H0: Beta_0=0  ==> H0: Mu=0

Análisis de supuestos modelo peso.regresion5
Normalidad condicional


```{r}
qqPlot(peso.regresion5$residuals)
shapiro.test(peso.regresion5$residuals)
```


Ahora homoscedasticidad

```{r}
plot(peso.regresion5$residuals~peso.regresion5$fitted.values)
```


Por último.  Qué tal si planteamos la siguiente prueba de hipótesis. 
Como hipótesis nula, que el peso promedio en la población es de 68Kg.

```{r}
peso.regresion6=lm(peso2-68~1)
summary(peso.regresion6)

##H0: Beta_0-68=0  ===> H0: Mu=68
t.test(peso2,mu=68)
```

Análisis de supuestos modelo peso.regresion6
Normalidad condicional


```{r}
qqPlot(peso.regresion6$residuals)
shapiro.test(peso.regresion6$residuals)
```





