---
title: "Untitled"
output: html_document
date: "2024-06-06"
---

### IRIS

La base de datos Iris corresponde a Fisher o a Anderson y es famosa. Se cuenta con las medidas en centímetros de un conjunto de 150 flores: largo y ancho del sépalo, largo y ancho del pétalo. Se cuenta con 50 flores de cada una de 3 especies: Iris setosa, versicolor y virginica. Los datos se encuentran en el archivo `iris.Rdata`.
```{r}
load("iris.Rdata")
```

1. Haga una base con una muestra de 100 flores. Use `RNGkind(sample.kind = "Rounding")` y `set.seed(10)`. La base de aprendizaje se llamará `basea` y la de validación se llamará `basev`.
```{r}
RNGkind(sample.kind = "Rounding")
set.seed(10)

n=nrow(base)
m=sample(1:n,100,replace = F)
basea=base[m,]
basev=base[-m,]
```

   - Observe cuántos datos quedaron en la base de entrenamiento de cada especie.
```{r}
table(basea$especie)
```

   - ¿Cómo podría hacerse para tener el mismo número de datos de cada especie en la base de entrenamiento? (no tiene que hacerlo)
```{r}
base$especie2=as.numeric(as.factor(base$especie))

df=c()
for(i in 1:3){
  basei=base[base$especie2==i,]
  m0=sample(1:50,33,replace = F)
  base0=basei[m0,]
  df=rbind(df,base0)
}
table(df$especie)
```
   

2. Visualice los datos de la base de aprendizaje por pares de variables poniendo colores por especie.
```{r}
sp=unclass(basea$especie)
pairs(basea[,-5],col=sp,pch=18)
```

   - Observe el comportamiento de los dos tipos para las diferentes combinaciones de variables. Vea en particular si algunas de ellas serían suficientes para clasificar.
   
**Los grupos estan bien definidos con los pares de variables por ejemplo, con ancho y largo del petalo se logra una agrupacion clara**

3. Proponga un modelo logístico multinomial y estime sus parámetros usando la base de entrenamiento. Use la función `multinom` de la librería `nnet`.

   - Observe si hubo convergencia. ¿Qué se entiende con que hay convergencia? ¿Qué se podría hacer si no hubiera convergencia?
```{r}
library(nnet)
mod1=multinom(especie~.,basea)
summary(mod1)
mod1$convergence
```


**1 indica que convergio, si no convergia podemos cambiar el numero de iteraciones**

   - Tome el individuo 32 de la base de validación. ¿Cuáles son los valores de las 4 variables para ese individuo? ¿A cuál especie pertenece?
```{r}
basev[32,]
```
   
   - Obtenga la parte lineal para ese individuo en cada ecuación (versicolor y virginica).
```{r}
x=cbind(1,basev[32,1:4])
coef.ver=summary(mod1)$coefficients[1,]
coef.vir=summary(mod1)$coefficients[2,]

PL1=sum(x*coef.ver)
PL2=sum(x*coef.vir)
```
  
   - Obtenga la probabilidad de pertenencia a la especie versicolor para ese individuo. Use 3 decimales.
```{r}

den=1+exp(PL1)+exp(PL2)

round(exp(PL1)/den,3)
```
   
   - Obtenga la probabilidad de pertenencia a la especie virginica para ese individuo. Use 3 decimales.
```{r}
round(exp(PL2)/den,3)
```
   - Obtenga la probabilidad de pertenencia a la especie setosa para ese individuo. Use 3 decimales.
```{r}
round(1/den,3)
```

   - Obtenga las probabilidades de pertenencia a cada especie para los individuos de la base de validación usando `predict`, indique `type="probs"` para obtener las probabilidades. Extraiga las probabilidades para el individuo 32 (use 3 decimales).
   
```{r}
props=predict(mod1,basev,type="probs")
round(props[32,],3)
```
   
   
   - Haga la tabla de confusión al clasificar los datos de la base de validación. Para obtener la clasificación use `predict` pero elimine `type="probs"`.
```{r}
sp2=predict(mod1,basev)
table(basev$especie,sp2)
```
   
   - Realice el proceso de selección de variables hacia atrás. ¿Cuál resultado es más conveniente? Use la función `step(mod1)` que usa el criterio de Akaike.
```{r}
step(mod1)
```

   - Obtenga la tabla de confusión y compárela con la obtenida con el modelo completo. Para almacenar el resultado del step en `mod2`, haga `mod2 = step(mod1)`.

   
```{r}
mod2=step(mod1)
summary(mod1)
```



```{r}

table(basev$especie,predict(mod1,basev))

table(basev$especie,predict(mod2,basev))

```


### SECUNDARIA

El conjunto de datos contiene variables sobre 200 estudiantes. Los estudiantes que ingresan a la escuela secundaria hacen la elección de un programa entre tres posibles: general, vocacional y académico. Su elección puede ser modelada usando algunas variables predictoras. A continuación, se describen las variables:

- **género**: género del estudiante (femenino, masculino).
- **nivelsocio**: estrato socioeconómico (bajo, medio, alto).
- **tipo**: tipo de escuela (privada, pública).
- **programa**: tipo de programa elegido por el estudiante (general, vocacional, académico).
- **lectura, escritura, mate, ciencias y sociales** son variables continuas que representan los puntajes en cada una de esas materias. 

Los datos se encuentran en el archivo `secundaria.Rdata`.
```{r}
load("secundaria.Rdata")
```

1. Cargue la base y observe cuántos estudiantes hay de cada programa.
```{r}
str(base)
table(base$programa)

```

2. Corra un modelo de regresión logística multinomial para el programa como respuesta. Use como predictores el género, el estrato socioeconómico y el tipo de colegio.
```{r}
library(nnet)
mod1=multinom(programa~genero+nivelsocio+tipo,base)
summary(mod1)
mod1$convergence
```

   - Observe cuántos individuos hay en cada combinación de la variable respuesta y cada predictor.
```{r}
table(base$programa,base$genero)
table(base$programa,base$nivelsocio)
table(base$programa,base$tipo)
```
   
   - Note que solo hay dos estudiantes de escuela privada en vocacional. Busque esos estudiantes y elimínelos de la base.
```{r}

base[base$tipo == "privada" & base$programa == "vocacional", ]
base2=base[-c(98,116),]
```
   
   - Corra nuevamente el modelo usando la base donde se eliminaron esos dos estudiantes.
```{r}
mod2=multinom(programa~genero+nivelsocio+tipo,base2)
summary(mod2)
mod2$convergence
```

   - Compare los errores estándar de los dos modelos.
   
   
```{r}
m1=summary(mod1)$standard.errors
m2=summary(mod2)$standard.errors
rbind(m1,m2)
round(m1-m2,4)
```

**En la ecuacion vocacional hay un aumento sustancial de los errores del intercepto y del coeficiente tipo publica**
   
   