---
title: "Untitled"
output: html_document
date: "2024-06-09"
---


Aquí tienes el texto corregido con las faltas ortográficas corregidas:

---

Se quiere predecir el tipo de cliente (bueno o malo) usando las siguientes variables que se analizan antes de otorgar un crédito:

* edad: edad del cliente en años cumplidos.
* antig_laboral: antigüedad laboral del cliente en años.
* vivienda: tipo de vivienda (propia, padres, alquilada, contrato privado y otros).
* estado_civil: estado civil del cliente (soltero, casado, separado, divorciado y viudo).
* trabajo: tipo de trabajo del cliente (asalariado, independiente, temporal y otros).
* ingreso: salario mensual del cliente.
* gasto: gasto mensual del cliente.
* deuda: deuda mensual del cliente.
* ahorro: ahorro mensual del cliente.
* patrimonio: valor del patrimonio del cliente.
* porc_deuda: $\frac{deuda}{ingreso} * 100$
* porc_ahorro: $\frac{ahorro}{ingreso} * 100$
* porc_gasto: $\frac{gasto}{ingreso} * 100$
* sobreendeudado: 1 si el cliente está sobreendeudado y 0 si no.
* plazo: plazo del préstamo solicitado.
* monto: monto del préstamo solicitado.
* garantia: valor de la garantía.
* montoGarantia: $\frac{monto}{garantia} * 100$

## K VECINOS MÁS CERCANOS

1. Cargue los paquetes `caret`, `DT`, `ROCR`, `class`, `kknn`, `e1071`, `adabag` y `randomForest`. Se utilizará la base2 que se encuentra en "Credit.Rdata".
```{r}
paquetes <- c("caret", "DT", "ROCR", "class", "kknn", "e1071", "adabag", "randomForest")
lapply(paquetes, library, character.only = TRUE)
```

```{r}
load("Credit.Rdata")
```

2. Procedimiento manual:

a) Use los primeros 50 datos de base2 para entrenamiento y los siguientes 10 para validación. Forme las dos bases.
```{r}
#Para gower
base2$sobreendeudado=as.factor(base2$sobreendeudado)
train=base2[1:50,]
test=base2[51:60,]

base4=rbind(train,test)
```

```{r}
#Para euclidea
base2$sobreendeudado=as.factor(base2$sobreendeudado)
train=base2[1:50,-c(4:6)]
test=base2[51:60,-c(4:6)]

base4=rbind(train,test)
```

b) Haga la clasificación manualmente usando 3 vecinos más cercanos de los 10 datos de validación, usando las distancias a los 50 datos de entrenamiento. Use la distancia euclidiana. La variable "cliente" indica el grupo y es la variable objetivo.
```{r}
#Para gower
library(cluster)
d <- as.matrix(daisy(base4[,-1], metric = "gower"))
round(d,1)

d2=d[51:60,1:50]
```

```{r}
#Para Para euclidea
d <- as.matrix(dist(base4[,-1]))
round(d,1)

d2=d[51:60,1:50]
```

```{r}
#Para gower
sort(d2[1,])
train$cliente[order(d2[1,])][1:3]
```

```{r}
#Para gower
library(modeest)
k=7
pred=c()
for(i in 1:10){
pred[i]=mlv(train$cliente[order(d2[i,])][1:7])
}
pred
```
```{r}
#Para euclidea
library(modeest)
k=3
pred=c()
for(i in 1:10){
pred[i]=mlv(train$cliente[order(d2[i,])][1:3])
}
pred
```
c) Use la función `knn` de la librería `class` de la siguiente forma `knn(train, test, clase, k = 3)`, donde `train` son los datos de entrenamiento (sin la variable objetivo), `test` son los datos de validación y `clase` es la variable objetivo de la base de entrenamiento.
```{r}
#Para gower da error
library(class)
pred2=knn(train[,-1],test[,-1],train$cliente,k=3)
```


```{r}
#Para euclidea 
library(class)
pred2=knn(train[,-1],test[,-1],train$cliente,k=3)
```

d) Verifique que la clasificación manual coincide con la realizada con la función `knn`.
```{r}
table(pred2,pred)
```

3. Validación entrenamiento/prueba:

a) Escoja solo las variables numéricas de base2 y estandarícelas. Luego pegue la variable objetivo y llame a esta base3.
```{r}
numericas= sapply(base2,is.numeric)
base.num=base2[,numericas]
base22=as.data.frame(cbind(base2[,1],scale(base.num,scale =T)))
```

b) Haga una base de entrenamiento con el 80% de los datos y una base de prueba con el resto.
```{r}
m=sample(1:nrow(base22),nrow(base2)*0.8)
train=base22[m,]
test=base22[-m,]
```

c) Lleve a cabo la clasificación usando diferentes cantidades de vecinos y almacene el error de clasificación. Decida un número adecuado de vecinos.
```{r}
library(class)
E=c()
for(i in 1:15){
pred3=knn(train[,-1],test[,-1],train$V1,k=i)
confu= table(test$V1,pred3)
error= 1-sum(diag(confu))/sum(confu)
E[i]=error
}

plot(E,pch=18)
```
**Entre 9 y 11 vecinos**