---
title: "Índices"
output: html_document
date: "2024-02-21"
---

```{r}
library(readxl)
```


Directorio
```{r}
setwd("/Users/alejandraarias/Library/CloudStorage/OneDrive-UniversidaddeCostaRica/IC2024/Indicadores_IC2024/Material IC2024")

```


# EJEMPLO 1: Índice de Desarrollo Humano

Se compone de 3 dimensiones: índice de esperanza de vida, índice de conocimiento e índice de bienestar material.

### Datos
```{r}

Indices_IDH <- read_excel("Indices_ejemplo1.xlsx")

```

### Chequeo inicial
+ Revisión de valores extremos, atípicos y faltantes.

```{r}
summary(Indices_IDH)
```



+ Valores pre-determinados

```{r}

ingreso_min<-50000
ingreso_max<-1000000
esper_min<-50
esper_max<-85
#escola_min<-0.   #esto ya está normalizado
#escola_max<-15
#esper_escola_min<-0
#esper_escola_max<-13

```



### Dimensión: Esperanza de vida

Índice de la esperanza de vida:


+ Método de Normalización: re-escalamiento a 0-1



$$IEV=\frac{EV_{est}-50}{85-50} $$

```{r}

Indices_IDH$Esperanza_res<-(Indices_IDH$Esperanza-esper_min)/(esper_max-esper_min)

```

### Dimensión: Conocimiento

El índice de conocimiento incluye 2 indicadores: años esperados de escolaridad y años promedio de escolaridad.

+ *Índice de años de escolaridad*

$$IAEE=\frac{AEE_{est}-0}{13-0} $$

+ *Índice de años promedio de escolaridad*

$$IAPE=\frac{APE_{est}-0}{15-0} $$

+ *Índice de conocimiento*

- Método de Agregación: media aritmética

$$IC= \frac{IAEE+IAPE}{2} $$

```{r}
Indices_IDH$indice_conoc <-(Indices_IDH$Escola+Indices_IDH$Escola_esperados)/2
```



### Dimensión: Bienestar material

+ Transformación: logarítmo
+ Normalización: re-escalamiento a 0-1

$$ IBM=\frac{log(IPCH_{est})-log(50.000)}{log(1.000.000)-log(50.000)}$$

```{r}
Indices_IDH$indice_bienestar <- (log(Indices_IDH$Ingreso)-log(ingreso_min))/(log(ingreso_max)-log(ingreso_min))

```

## IDH
+ Ponderación: igual ponderación
+ Agregación: media geométrica


$$ IDH=(IEV*IC*IBM)^{1/3}$$

```{r}

Indices_IDH$IDH<-(Indices_IDH$Esperanza_res*Indices_IDH$indice_bienestar*Indices_IDH$indice_conoc)^(1/3)

head(Indices_IDH$IDH)
```


##  EJEMPLO 2: Índice de Desigualdad de Género

Se comone de tres dimensiones: 
+ Salud reproductiva, que involucra los indicadores de tasa de mortalidad materna (TMM) y tasa de natalidad entre adolescentes (TNA).
+ Empoderamiento, porcentaje de regidores y regidoras (PR) y población con al menos educación secundaria (PAES)
+ Mercado de trabajo: se utiliza el indicador tasa de participación en la fuerza de trabajo (TPFT).

"El índice se basa en la media general de medias generales de diferentes órdenes: la primera agregación se hace con la media geométrica de las dimensiones; estas medias, calculadas en forma separada para mujeres y hombres, luego se agregan usando una media armónica para ambos sexos." (PNUD, 2023).

### Datos

```{r}
Indices_IDG <- read_excel("Indices_ejemplo2.xlsx")
```



### Chequeo inicial
+ Revisión de valores extremos, atípicos y faltantes.

```{r}
summary(Indices_IDG)
```

*Paso 1: tratamiento de ceros y valores faltantes*

+ Tratamiento de ceros: ya que al final se usará media geométrica se sustituyen los ceros por 0.001

```{r}
Indices_IDG$Mort_materna[Indices_IDG$Mort_materna<1]<-10
```



+ Tratamiento de valores extremos: se trunca la tasa de mortalidad materna a 10 para el mínimo y 1000 como máximo.




*Paso 2: Agregación entre dimensiones dentro de cada género: medias geométricas*

Mujeres y niñas:

$$ G_m=  \sqrt[3]{(\frac{10}{TMM}*\frac{1}{TNA})^{1/2}* (PR_m*PAES)^{1/2}*TPFT_m}$$

```{r}
Gm<-(sqrt((10/Indices_IDG$Mort_materna)*(1/Indices_IDG$Adolesc))*sqrt(Indices_IDG$Reg_mujeres*Indices_IDG$Sec_mujeres)*Indices_IDG$Part_mujeres)^(1/3)

```




Hombres y niños:

$$ G_h=  \sqrt[3]{1*(PR_h*PAES_h)^{1/2}*TPFT_h}$$

```{r}
Gh<-(1*sqrt(Indices_IDG$Reg_hombres*Indices_IDG$Sec_hombres)*Indices_IDG$Part_hombres)^(1/3)


```



*Paso 3: Agregación entre grupos de sexo: media armónica*

Esto crea un solo ínidce de genero "igualmente distribuido". La media armónica de las medias geométricad dentro de los grupos permite capturar la desigualdad entre mujeres y hombres y a la vez ajusta las asicuaciones entre dimensiones. 

$$Harm(G_m, G_h)= \Big[ \frac{G_m^{-1}+G_h^{-1}}{2}\Big]^{-1} $$
```{r}
Harm<-1/((1/Gm+1/Gh)/2)

head(Harm)
```





### Dimensiones: 
- Salud reproductiva

$$\bar{S}=\frac{\sqrt (\ \frac{10}{TMM}*\frac{1}{TNA} ) +1} {2}  $$
```{r}
S<-(sqrt((10/Indices_IDG$Mort_materna)*(1/Indices_IDG$Adolesc))+1)/2
```


- Empoderamiento 

$$\bar{E}= \frac{\sqrt(PR_m * PAES_m)+ \sqrt(PR_h * PAES_h)}{2} $$

```{r}
E<-(sqrt(Indices_IDG$Reg_mujeres*Indices_IDG$Sec_mujeres)+sqrt(Indices_IDG$Reg_hombres*Indices_IDG$Sec_hombres))/2
```


- Mercado de trabajo:

$$\bar{M} = \frac{TPFT_m+TPFT_h} {2}$$

```{r}
M<-(Indices_IDG$Part_mujeres+Indices_IDG$Part_hombres)/2
```




*Paso 4: Média geométrica de las medias aritméticas para cada indicador*

$$ G_{\bar{m},\bar{h}}= \sqrt[3]{\bar{S}*\bar{E}*\bar{M}}$$

```{r}
Gmh<-(S*E*M)^(1/3)
```

Cálculo del ÍDG

$$IDG= 1-\frac{Harm(G_m, G_h)}{G_{\bar{m},\bar{h}}}$$

```{r}
IDG<-1-(Harm/Gmh)
head(IDG)
```

