---
title: "Untitled"
output: html_document
date: "2023-10-29"
---

DISEÑOS ANIDADOS
En este laboratorio se presentan dos ejercicios con factores anidados. Los dos ejercicios tienen una estructura
similar. En el primer ejercicio llamado Escuelas, el factor fijo instructor está anidado dentro del factor
fijo escuela, mientras que en el segundo llamado Cemento, el factor aleatorio barrica está anidado dentro
del factor aleatorio lote.
Cuando los factores son fijos se puede usar la función lm con una instrucción especial para indicar el
anidamiento, y cuando los factores son aleatorios se utiliza la función lmer de la librería lme4 (Bates et al.,
2015).


# Escuelas
Una compañía manufacturera tiene tres escuelas de mecánica regionales, una en cada una de sus regiones de
operación. Cada escuela tiene dos instructores que dan cursos de tres semanas a 15 mecánicos aproximadamente.
La compañía está interesada en conocer el efecto de la escuela (factor A) y el instructor (factor B) en el
aprendizaje logrado. Se hace un experimento en el que se forman grupos en cada región y se asigna cada
grupo a uno de los instructores. A cada instructor se le asignan dos grupos.
Para determinar el efecto de la escuela y el instructor en el aprendizaje, se hace una prueba a los estudiantes
y se obtiene el puntaje promedio del grupo como variable respuesta.

Ejercicios
1. Lea los datos del archivo escuelas.Rdata. Defina escuela como factor. Ponga nombres a las
escuelas: Región K (1), Región D (2) y Central (3). Observe que hay dos variables para referirse a los
instructores: instructor tiene valores 1 y 2 para los instructores de todas las escuelas, mientras que
instructor1 no repite el número del instructor en diferentes escuelas, por lo que los instructores van
del 1 al 6. Redefina esas dos variables como factor.
```{r}
load("bases/escuelas.Rdata")
base$escuela=factor(base$escuela)
levels(base$escuela)=c("K","D","central")
base$instructor=factor(base$instructor)
base$instructor1=factor(base$instructor1)
```

• Haga una representación gráfica de los datos para ver el comportamiento de la respuesta según escuela
e instructor. Use la función dotplot en la librería lattice de la siguiente forma: dotplot(puntaje ~
instructor | escuela). Hágalo usando tanto instructor como instructor1 y vea cuál de las dos
formas es más conveniente.
```{r}
library(lattice)
dotplot(puntaje~instructor | escuela, data = base)
```

```{r}
xyplot(puntaje~instructor,type=c("a","p"),groups=escuela, data = base,auto.key = list(columns=3))
```

"Es más conveniente usar instructor porque la otra forma guarda el campo para todos los
instructores en todas las escuelas, lo cual no tiene sentido."

• ¿Se puede esperar que exista interacción entre el instructor y la escuela?

"No se analiza la interacción cuando el diseño es anidado ya que los instructores que están
en una escuela no son los mismos que están en otra escuela."

• Comente si se espera que haya un efecto del instructor sobre el puntaje promedio dentro de cada escuela?

"A partir de este gráfico, sí parece haber diferencias entre los puntajes promedio de los
diferentes instructores dentro de cada escuela."

• Busque una forma de analizar gráficamente las diferencias entre escuelas. ¿Qué se puede concluir?
```{r}
xyplot(puntaje~instructor,type=c("a","p"),groups=escuela, data = base,auto.key = list(columns=3))
```
```{r}
bwplot(puntaje~escuela,data = base)
```
"Se nota que algunas escuelas tienen puntajes promedio más altos que otras, por lo que sí se
esperaría un efecto de la escuela en el aprendizaje. En particular, se notan mayores diferencias
entre la escuela Central y Región K. Sin embargo, aquí no se está aislando la variabilidad que
producen los instructores, lo que hace que esas diferencias no sean tan claras."

2. Efectos de instructor:
• Obtenga manualmente los efectos de instructor dentro de escuela.
```{r}
m.es=tapply(base$puntaje,base$escuela,mean)
m=tapply(base$puntaje,list(base$instructor,base$escuela),mean)
in1=m.es-m[1,]
in2=m.es-m[2,]
h=rbind(in1,in2);h
```

• Obtenga manualmente la suma de cuadrados de instructor dentro de escuela.
```{r}
table(base$instructor,base$escuela)

r=2
scres=sum(r*h^2);scres
```

• ¿Cuántos grados de libertad tiene el factor anidado instructor?
```{r}
gl=(2-1)*3
```

"Dentro de cada escuela hay dos instructores diferentes por lo que hay un grado de libertad
para los instructores de cada escuela. Como son 3 escuelas se tiene en total 3 grados de
libertad."

• Calcule el cuadrado medio de instructor dentro de escuela y explique su significado.
```{r}
scres/gl
```
"El cuadrado medio de instructor dentro de escuela es 189.2. Esta es una medida de la
variabilidad entre los promedios obtenidos por los instructores de cada escuela."

3. Comparación de instructores.
• Establezca con palabras la hipótesis nula al comparar los instructores.

todos los intructores producen el mismo puntaje promedio de los grupos en las escuelas

• Se puede usar el factor anidado con el formato en que aparece instructor, pero indicando la estructura
anidada dentro de la función lm de la siguiente forma: lm(puntaje~escuela+escuela/instructor).

De esta forma se indica que el factor instructor está anidado dentro del factor escuela. Use el modelo
de suma nula y llámelo mod5.
```{r}
options(contrasts=c("contr.sum","contr.poly"))
mod5=lm(puntaje~escuela+escuela/instructor, data = base)
```

• Obtenga el anova del modelo anidado y note que tiene una línea que parece una interacción que dice
escuela:instructor, pero que en realidad debería leerse instructor(escuela), es decir, instructor
dentro de escuela.
```{r}
anova(mod5)
```

• Observe el cuadrado medio de instructor y compárelo con el obtenido anteriormente. ¿Se rechaza la
hipótesis nula referente al instructor?

"El cuadrado medio de instructor es 189.2, el cual coincide con el obtenido anteriormente. El
cuadrado medio residual es 7, con esto se obtiene un valor de F igual a 27.0, el cual tiene una
probabilidad asociada muy pequeña (0.0007). De esta forma se decide rechazar la hipótesis de
igualdad de medias para los instructores dentro de cada escuela. En al menos una escuela los
instructores no tienen los mismos puntajes promedio."

• Obtenga los efectos de instructor.

```{r}
mod5$coef[4:6]
model.tables(aov(mod5))
```

5. Comparaciones entre instructores:
• Obtenga los coeficientes del modelo.
```{r}
mod5$coefficients
```

• ¿A qué corresponden los últimos 3 coeficientes?

Esos 3 coeficientes son los efectos del primer instructor dentro de cada escuela.

• Haga las comparaciones que tengan sentido entre los instructores. No tiene sentido comparar todos los
pares de instructores, puesto que no todos pertenecen a las mismas escuelas. Por ejemplo, no tiene
sentido comparar un instructor de la Región D con un instructor de la Región K. Use la corrección de
Bonferroni con un nivel de significancia de 0.10 y confianza de 90%.
Para hacer comparaciones entre instructores hay que escribir el modelo adecuadamente
de la siguiente forma:
Para hacer comparaciones entre instructores hay que escribir el modelo adecuadamente
de la siguiente forma:

#########

"Todas las diferencias se expresan simplemente como el doble de los coeficientes de los
instructores dentro de cada escuela. Por lo tanto, los contrastes están en función de los
últimos tres coeficientes solamente. No debe hacerse ningún ajuste porque las comparaciones
son independientes entre escuelas."
```{r}
coef=mod5$coefficients
#escuela K
kinstr1=c(1,0,0,1,0,0)
kinstr2=c(1,0,0,-1,0,0)
k=kinstr1-kinstr2
#escuela D
dinstr1=c(1,0,0,0,1,0)
dinstr2=c(1,0,0,0,-1,0)
d=dinstr1-dinstr2
#central
cinstr1=c(1,0,0,0,0,1)
cinstr2=c(1,0,0,0,0,-1)
c=cinstr1-cinstr2

h=cbind(k,d,c)
L=t(h)%*%coef
L=abs(L)

#error
ee=sqrt(diag(t(h)%*%vcov(mod5)%*%h))

#valor estandarizado
t=L/ee

#prob asociada
gl=nrow(base)-length(coef)
p=pt(t,gl,lower.tail = F)
k=1

p>0.10
round(p,3)
```

"Como no se hace ningún ajuste, las probabilidades resultantes se comparan con α directamente. Se observan diferencias entre los pares de instructores dentro de todas las escuelas."

Ahora se construyen las tres cotas inferiores con 90% confianza de forma independiente.
```{r}
qt=qt(0.9,6); LIM=L-qt*ee
row.names(LIM)=row.names(p)
round(LIM,1)
```
"En la Región K, el puntaje promedio del instructor 1 es al menos 10.7 puntos mayor que el
del instructor 2, en la Región D, el puntaje promedio del instructor 2 es al menos 7.7 puntos
mayor que el del instructor 1, y en la Región Central, el puntaje promedio del instructor 1 es
al menos 11.2 puntos mayor que el del instructor 2. Todo esto se puede asegurar con 90% de
confianza."

6. Haga las comparaciones entre las diferentes escuelas usando Tukey con 10% de significancia en pruebas
de una cola.
```{r}
coef=mod5$coefficients
#vectores
es1=c(1,1,0,0,0,0)
es2=c(1,0,1,0,0,0)
es3=c(1,-1,-1,0,0,0)
#contrastes
es1_es2=es1-es2
es1_es3=es1-es3
es2_es3=es2-es3
h=cbind(es1_es2,es1_es3,es2_es3)
L=t(h)%*%coef
L=abs(L)
#error
ee=sqrt(diag(t(h)%*%vcov(mod5)%*%h))
#valor estandarizado
t=L/ee
gl=nrow(base)-length(coef)
ptukey(t*sqrt(2),3,gl,lower.tail = F)
```

"Puesto que las pruebas son de una cola con 10% de significancia, las probabilidades deben
compararse contra α = 0.10. Se observan diferencias entre la Región K y las otras dos escuelas"

• Obtenga cotas inferiores de 90% de confianza para la diferencia de medias entre los pares de escuelas en
que encontró diferencias.
```{r}
alpha=0.10
t=qt(1-alpha/2,6)

inf=L[-3]-t*ee[-3]
round(inf,2)
```

Con 90% de confianza global se puede esperar que el puntaje promedio de la Región K esté
al menos 1.86 puntos sobre el de la Región D, y al menos 5.11 puntos sobre el de la Región
Central.

7. ¿Cómo se alteran las conclusiones si se considera que hay muchos instructores en cada región y en el
experimento los que participaron fueron una muestra?

"Para analizar el efecto de instructor cambia la hipótesis. En tal caso H0 : σ2
β = 0. Además no tendría sentido hacer comparaciones entre instructores a pesar de que se haya demostrado un efecto del instructor."
```{r}
#!!!! en este caso que ocurre con la sintaxis de anidamiento
#mod6=lmer(puntaje~(1|escuela)+(1|escuela:instructor1),data=base) porque esto funciona
mod6=lmer(puntaje~(1|escuela)+(1|instructor1),data=base)
summary(mod6)
confint(mod6)
```
"El intervalo de confianza para la desviación estándar de los coeficientes de escuela limita con
el cero, lo cual hace que no se rechace la hipótesis nula referente a la igualdad de medias entre
escuelas. Sin embargo, se siguen viendo diferencias entre los instructores dentro de escuelas
pero no interesa comparar los instructores de forma específica."

"Conclusión: se encontró que la escuela de la Región K obtiene calificaciones promedio más
altas que las otras dos escuelas, pero además dentro de cada escuela, hay diferencias entre los
dos instructores. Del gráfico que se presentó al inicio, se observa que uno de los instructores de
la Región K tiene calificaciones mayores y, aunque su compañero tiene calificaciones más bajas
que las de él, juntos hacen que esta escuela sobresalga. Cabe preguntarse si el desempeño de
estos dos instructores se debe a mejores condiciones en esta escuela, a que los estudiantes que
llegan tienen mayor motivación, o a que realmente estos instructores dan más atención a sus
estudiantes. El desempeño de la escuela no puede desligarse del desempeño de los instructores,
y la causa de los puntajes altos en la Región K no es clara puesto que los estudiantes no fueron
asignados aleatoriamente a las escuelas."

