---
title: "Untitled"
output: html_document
date: "2023-10-29"
---

DISEÑOS ANIDADOS
En este laboratorio se presentan dos ejercicios con factores anidados. Los dos ejercicios tienen una estructura
similar. En el primer ejercicio llamado Escuelas, el factor fijo instructor está anidado dentro del factor
fijo escuela, mientras que en el segundo llamado Cemento, el factor aleatorio barrica está anidado dentro
del factor aleatorio lote.
Cuando los factores son fijos se puede usar la función lm con una instrucción especial para indicar el
anidamiento, y cuando los factores son aleatorios se utiliza la función lmer de la librería lme4 (Bates et al.,
2015).


# Escuelas
Una compañía manufacturera tiene tres escuelas de mecánica regionales, una en cada una de sus regiones de
operación. Cada escuela tiene dos instructores que dan cursos de tres semanas a 15 mecánicos aproximadamente.
La compañía está interesada en conocer el efecto de la escuela (factor A) y el instructor (factor B) en el
aprendizaje logrado. Se hace un experimento en el que se forman grupos en cada región y se asigna cada
grupo a uno de los instructores. A cada instructor se le asignan dos grupos.
Para determinar el efecto de la escuela y el instructor en el aprendizaje, se hace una prueba a los estudiantes
y se obtiene el puntaje promedio del grupo como variable respuesta.

Ejercicios
1. Lea los datos del archivo escuelas.Rdata. Defina escuela como factor. Ponga nombres a las
escuelas: Región K (1), Región D (2) y Central (3). Observe que hay dos variables para referirse a los
instructores: instructor tiene valores 1 y 2 para los instructores de todas las escuelas, mientras que
instructor1 no repite el número del instructor en diferentes escuelas, por lo que los instructores van
del 1 al 6. Redefina esas dos variables como factor.
```{r}
load("bases/escuelas.Rdata")
base$escuela=factor(base$escuela)
levels(base$escuela)=c("K","D","central")
base$instructor=factor(base$instructor)
base$instructor1=factor(base$instructor1)
```

• Haga una representación gráfica de los datos para ver el comportamiento de la respuesta según escuela
e instructor. Use la función dotplot en la librería lattice de la siguiente forma: dotplot(puntaje ~
instructor | escuela). Hágalo usando tanto instructor como instructor1 y vea cuál de las dos
formas es más conveniente.
```{r}
library(lattice)
dotplot(puntaje~instructor | escuela, data = base)
```

```{r}
xyplot(puntaje~instructor,type=c("a","p"),groups=escuela, data = base,auto.key = list(columns=3))
```

• ¿Se puede esperar que exista interacción entre el instructor y la escuela?

si, en este caso podriamos esperar una interacion entre la escuela y el instructor

• Comente si se espera que haya un efecto del instructor sobre el puntaje promedio dentro de cada escuela?

si, se espera un efecto del intructor dado que los promedios de cada uno son distintos

• Busque una forma de analizar gráficamente las diferencias entre escuelas. ¿Qué se puede concluir?
```{r}
xyplot(puntaje~instructor,type=c("a","p"),groups=escuela, data = base,auto.key = list(columns=3))
```
```{r}
bwplot(puntaje~escuela,data = base)
```

2. Efectos de instructor:
• Obtenga manualmente los efectos de instructor dentro de escuela.
```{r}
m.es=tapply(base$puntaje,base$escuela,mean)
m=tapply(base$puntaje,list(base$instructor,base$escuela),mean)
in1=m.es-m[1,]
in2=m.es-m[2,]
h=rbind(in1,in2);h
```

• Obtenga manualmente la suma de cuadrados de instructor dentro de escuela.
```{r}
table(base$instructor,base$escuela)

r=2
scres=sum(r*h^2);scres
```

• ¿Cuántos grados de libertad tiene el factor anidado instructor?
```{r}
gl=(2-1)*3 #!!! preguntar formula de estos gl 
```

Dentro de cada escuela hay dos instructores diferentes por lo que hay un grado de libertad
para los instructores de cada escuela. Como son 3 escuelas se tiene en total 3 grados de
libertad.

• Calcule el cuadrado medio de instructor dentro de escuela y explique su significado.
```{r}
scres/gl
```
El cuadrado medio de instructor dentro de escuela es 189.2. Esta es una medida de la
variabilidad entre los promedios obtenidos por los instructores de cada escuela.

3. Comparación de instructores.
• Establezca con palabras la hipótesis nula al comparar los instructores.

todos los intructores producen el mismo puntaje promedio de los grupos en las escuelas

• Se puede usar el factor anidado con el formato en que aparece instructor, pero indicando la estructura
anidada dentro de la función lm de la siguiente forma: lm(puntaje~escuela+escuela/instructor).

De esta forma se indica que el factor instructor está anidado dentro del factor escuela. Use el modelo
de suma nula y llámelo mod5.
```{r}
options(contrasts=c("contr.sum","contr.poly"))
mod5=lm(puntaje~escuela+escuela/instructor, data = base)
```

• Obtenga el anova del modelo anidado y note que tiene una línea que parece una interacción que dice
escuela:instructor, pero que en realidad debería leerse instructor(escuela), es decir, instructor
dentro de escuela.
```{r}
anova(mod5)
```

• Observe el cuadrado medio de instructor y compárelo con el obtenido anteriormente. ¿Se rechaza la
hipótesis nula referente al instructor?

coinciden con el obtenido anteriormente, y si se rechaza la hipotesis referente a intructor

• Obtenga los efectos de instructor.

```{r}
mod5$coef[4:6]
model.tables(aov(mod1))
```

5. Comparaciones entre instructores:
• Obtenga los coeficientes del modelo.
```{r}
mod5$coefficients
```

• ¿A qué corresponden los últimos 3 coeficientes?

a los efectos de los intructores

• Haga las comparaciones que tengan sentido entre los instructores. No tiene sentido comparar todos los
pares de instructores, puesto que no todos pertenecen a las mismas escuelas. Por ejemplo, no tiene
sentido comparar un instructor de la Región D con un instructor de la Región K. Use la corrección de
Bonferroni con un nivel de significancia de 0.10 y confianza de 90%.
```{r}
coef=mod5$coefficients
#escuela K
kinstr1=c(1,0,0,1,0,0)
kinstr2=c(1,0,0,-1,0,0)
k=kinstr1-kinstr2
#escuela D
dinstr1=c(1,0,0,0,1,0)
dinstr2=c(1,0,0,0,-1,0)
d=dinstr1-dinstr2
#central
cinstr1=c(1,0,0,0,0,1)
cinstr2=c(1,0,0,0,0,-1)
c=cinstr1-cinstr2

h=cbind(k,d,c)
L=t(h)%*%coef
L=abs(L)

#error
ee=sqrt(diag(t(h)%*%vcov(mod5)%*%h))

#valor estandarizado
t=L/ee

#prob asociada
gl=nrow(base)-length(coef)
p=pt(t,gl,lower.tail = F)
k=1

p>0.10
round(p,3)
```


6. Haga las comparaciones entre las diferentes escuelas usando Tukey con 10% de significancia en pruebas
de una cola.
```{r}
coef=mod5$coefficients
#vectores
es1=c(1,1,0,0,0,0)
es2=c(1,0,1,0,0,0)
es3=c(1,-1,-1,0,0,0)
#contrastes
es1_es2=es1-es2
es1_es3=es1-es3
es2_es3=es2-es3
h=cbind(es1_es2,es1_es3,es2_es3)
L=t(h)%*%coef
L=abs(L)
#error
ee=sqrt(diag(t(h)%*%vcov(mod5)%*%h))
#valor estandarizado
t=L/ee
gl=nrow(base)-length(coef)
ptukey(t*sqrt(2),3,gl,lower.tail = F)
```

• Obtenga cotas inferiores de 90% de confianza para la diferencia de medias entre los pares de escuelas en
que encontró diferencias.
```{r}
alpha=0.10
t=qt(1-alpha/2,6)

inf=L[-3]-t*ee[-3]
round(inf,2)
```

7. ¿Cómo se alteran las conclusiones si se considera que hay muchos instructores en cada región y en el
experimento los que participaron fueron una muestra?

```{r}
mod6=lmer(puntaje~(1|escuela)+(1|escuela:instructor1),data=base)
summary(mod6)
confint(mod6)
```
El intervalo de confianza para la desviación estándar de los coeficientes de escuela limita con
el cero, lo cual hace que no se rechace la hipótesis nula referente a la igualdad de medias entre
escuelas. Sin embargo, se siguen viendo diferencias entre los instructores dentro de escuelas
pero no interesa comparar los instructores de forma específica.
