---
title: "Untitled"
output: html_document
date: "2023-12-05"
---
1.	Se hace un estudio para analizar el efecto que tiene la presencia de herbívoros y depredadores en la cobertura de arbustos en un número de parcelas. Se desea detectar si se producen cambios en la cobertura de arbustos en función de 3 tratamientos: el primero es un control que contiene depredadores y herbívoros (C), el segundo consiste en excluir los depredadores de la parcela (nP) y el tercero  consiste en excluir los herbívoros de la parcela (nR).  Se cuenta con 4 parcelas en cada uno de los 3 tratamientos. Además se cuenta con la cantidad de lluvia en milímetros (mm) en el día de la medición en cada una de las parcelas.  El porcentaje de cobertura se midió en las parcelas cada año durante el período 2001-2013. 

Los datos están en el archivo “arbustos.Rdata”, se cargan con load(“arbustos.Rdata”) y luego se ven en un objeto llamado base.

```{r}
load("arbustos.Rdata")
str(base)
colnames(base)=c("Grid","Anio","Periodo","TRT","Lluvia","TCOV")
table(base$Anio)
base$anio2=base$Anio-2001
table(base$anio2)
```

a.	Escriba el modelo completo y explique cuál (cuáles) es (son) el (los) componente (s) aleatorio (s) del modelo (5 puntos).
$$\mu_{ij,T,L}=\beta_0+\tau_i+\beta_1T+\delta _iT+u_{0j}+u_{ij}+\beta_2L$$
beta_0 es el intercepto general, tau_i es el efecto del i-esimo tratamiento, beta_1 es la pendiente general en el tiempo, delta_i es la interaccion entre tiempo/tratamiento, beta_2 es coeficiente asociado a la covariable lluvia donde los componentes aleatorios son u_0j y u_1j donde  \((u_{0j},u_{1j})\sim N_2(\mu_2,\sum_2)\) y ademas \(\mu_2=(0,0)^T\) y 
\(\sum_2=(\sigma^2_0,\rho\sigma_0\sigma_1,\rho\sigma_0\sigma_1,\sigma^2_1)\)

b.	Analice si las pendientes y los interceptos de la línea de regresión para cada parcela están correlacionados (5 puntos).
```{r}
#Analisis grafico
names(base)
xyplot(TCOV~anio2,groups = Grid,type=c("r","p"),data = base)
```
**Graficamente no se logra observar una correlacion clara**
```{r}
#Prueba forma H0: rho=0
mod1=lmer(TCOV~anio2*TRT+Lluvia+(1+anio2|Grid),data = base)
mod2=lmer(TCOV~anio2*TRT+Lluvia+(1|Grid)+(0+anio2|Grid),data = base)#
anova(mod1,mod2,test="LRT")
```
**No se rechaza H0 con un p>0.05, por lo que se asume independencia entre pendientes e interceptos**


c.	Responda con un análisis completo si el porcentaje de cobertura promedio decrece al mismo ritmo en las diferentes condiciones de tratamiento (15 puntos).

Primero vamos a probar si encontramos pendientes aleatorias
```{r}
xyplot(TCOV~anio2|TRT,groups = Grid,type=c("r","p"),data = base)
```
**Graficamente se ven algunas pendientes similares pero en nR no es el caso, y algunas parcelas de C y nP parecen tener pendientes distintas**

Prueba forma
```{r}
#H0: sigma^2_1=0
mod2=lmer(TCOV~anio2*TRT+Lluvia+(1|Grid)+(0+anio2|Grid),data = base)#
mod3=lmer(TCOV~anio2*TRT+Lluvia+(1|Grid),data = base)
anova(mod2,mod3,test="LRT")
```
**Se rechaza H0 con un p<0.05, por lo que se asumen pendientes aleatorias dentro de cada tratamiento**

Se procede a observar el comportamiento general de los distintos tratamientos
```{r}
xyplot(TCOV~anio2,groups = TRT,type=c("r","p"),data = base,auto.key = list(columns=3))
```
**Graficamente se observa un ritmo decrecimiento similar pero no igual entre los distintos tratamientos ademas de una alta variabilida**

Ahora procedemos a hacer la prueba formal para observar si hay interacion entre tiempo/trat
```{r}
#H0=delta_i=0
mod2=lmer(TCOV~anio2*TRT+Lluvia+(1|Grid)+(0+anio2|Grid),data = base)
drop1(mod2,test="Chisq") #como la prueba es a la parte fija
```
**No se rechaza H0 con un p>0.05, por lo que el procentaje de cobertura promedio decrece al mismo ritmo para las diferentes condiciones de tratamiento **
d.	¿Se puede decir que el porcentaje de cobertura promedio en un tiempo determinado es igual para los tres tratamientos? (5 puntos)
```{r}
mod4=lmer(TCOV~anio2+TRT+Lluvia+(1|Grid)+(0+anio2|Grid),data = base)
drop1(mod4,test="Chisq")
```
**Vemos que trat no es significativo con un p>0.05, por lo que se puede decir que el promedio de cobertura en un tiempo determinado es igual para los tres tratamientos**

e.	¿Por qué es importante tomar o no la lluvia como covariable en el modelo? (5 puntos)
```{r}
mod4=lmer(TCOV~anio2+TRT+Lluvia+(1|Grid)+(0+anio2|Grid),data = base)
mod5=lmer(TCOV~anio2+TRT+(1|Grid)+(0+anio2|Grid),data = base)
anova(mod4,mod5,test="LRT")
```
**Al hacer la prueba fomal, el modelo que incluye la covariable tiene un AIC=954.97 y el modelo que no la agraga tiene un AIC=954.41, siendo una diferencia de decimales, parece ser que la covariable no aporta a reducir ruido en el modelo ya que el que tiene menor AIC es el que la excluye, aun asi puede ser de interes en el experto mantenerla**
f.	Escriba la ecuación resultante para estimar la cobertura promedio y explique por qué en esa ecuación desaparece la parte aleatoria (5 puntos).  
```{r}
options(contrasts=c("contr.sum","contr.poly"))
mod4=lmer(TCOV~anio2+TRT+Lluvia+(1|Grid)+(0+anio2|Grid),data = base)
round(summary(mod4)$coef,3)
```
**Ecuacion resultante**
$$\hat{y}=55.452-0.636T$$

**En la ecuacion no vemos explicitamente reflejada la parte aleatoria ya que esta  principalmente estima los errores asumiento el efecto aleatorio de la parcela, por lo que esta es esencial principalmente a la hora de desarrollar los intervalos de confianza**
g.	Escriba un párrafo de conclusión que incluya no sólo resultados estadísticos sino interpretación útil a un lector de un artículo científico (5 puntos).
```{r}
confint(profile(mod4))
```
**Se estima que la tasa de decrecimiento anual sea del 64%, ademas se espera con un 95% de confianza que la tasa de decrecimiento anual este entre 0.20 a 1.06**


2.	Se quiere evaluar un sistema de medición para medir el diámetro de roscas fabricadas en un proceso industrial para cierto tipo de tornillo. Se cuenta con dos diámetro (en centímetros) de diez roscas, estos datos fueron tomados por tres operadores con un mismo instrumento, repitiendo la medida dos veces. 


Los datos están en el archivo “tornillos.Rdata”, se cargan con load(“tornillos.Rdata”) y luego se ven en un objeto llamado base.

```{r}
load("bases/tornillos.Rdata")
str(base)
table(base$tornillo,base$oper)
```

a.	A partir de un análisis descriptivo (gráfico): ¿se puede esperar interacción entre operador y pieza?, ¿se observa algún problema de reproducibilidad? (10 puntos)
```{r}
names(base)
xyplot(diam~oper,groups = tornillo,type=c("a","p"),data = base)
xyplot(diam~tornillo,groups = oper,type=c("a","p"),data = base)
```

b.	Haciendo el análisis estadístico formal determine si este sistema de medición tiene algún problema (15 puntos).
```{r}
mod1=lmer(diam~(1|oper)+(1|tornillo)+(1|tornillo:oper),data = base)
mod2=lmer(diam~(1|oper)+(1|tornillo),data = base)
anova(mod1,mod2,test="LRT")
```

