# 7.2 Herbicidas
En un experimento se aplican 3 dosis de un herbicida (200, 400 y 800 g/l) alrededor
de unas plantas y se tiene un grupo control al que no se le aplicó nada (dosis=0).
Se cuantifica el daño en las plantas tomando 20 hojas de cada planta y se cuenta el
número de hojas que presenta daños a causa del herbicida. Se quiere saber si hay un
efecto de la dosis en el daño en las hojas.
La dosis es una variable continua que se puede analizar como tal o se puede analizar
en los 4 niveles dados (0, 200, 400 y 800 g/l). Si se analiza como un factor categórico,
se pierde la información real de las dosis y no se pueden realizar interpolaciones.
Las conclusiones son válidas sólo para esos niveles estudiados, es decir, se considera
como un modelo de efectos fijos. Por otra parte, si la dosis se toma como una variable
continua, hay que verificar que existe una relación lineal entre el log(odds) y la dosis
para que el modelo sea adecuado. En este caso sí se pueden hacer interpolaciones,
además no tiene interés hacer comparaciones entre dosis específicas sino que interesa
el impacto de un aumento en la dosis.
También se tiene información del genotipo de las plantas y se cuenta con datos de
plantas de dos genotipos. Inicialmente no se considera el genotipo en el análisis.
Luego se incluye el genotipo para investigar si el efecto que tiene la dosis es similar en
ambos genotipos (interacción entre dosis y genotipo). En el caso de que la interacción
sea relevante se prefiere hacer las comparaciones entre las dosis pero dentro de cada
genotipo.

7.2.1 Ejercicios
1. Preparación:

(a) Cargue el archivo herbicidas.csv. Cada fila representa una planta. En
la columna mal se registra el número de hojas que tienen daños en cada
planta. Revise las variables.
```{r}
str(herbicidas)
save(herbicidas,file = "herbicidas.Rdata")
load("bases/herbicidas.Rdata")
herbicidas$genotipo=as.factor(herbicidas$genotipo)
```

(b) En sentido estricto la dosis es una variable continua, sin embargo, puede
tratarse como factor si el investigador sólo está interesado en los niveles
en que se ha realizado el experimento, mientras que si existe un interés en
hacer interpolaciones, se debe tomar la variable en su forma original. Cree
una variable llamada dosix que sea factor y mantenga la variable dosis
original. En algunos análisis se usa como factor y en otros en su forma
continua.
```{r}
herbicidas$dosix=as.factor(herbicidas$dosis)
head(herbicidas)
```

2. Visualización de datos:

(a) Haga un gráfico de la proporción de daño por planta contra las dosis (use
dosix). Recuerde que en cada planta se tiene el mismo número de hojas
(20), por lo que la proporción será simplemente el número de dañadas
sobre 20.
```{r}
herbicidas$thojas=20
herbicidas$propor=herbicidas$mal/herbicidas$thojas
boxplot(propor~dosix,data=herbicidas)
```

(b) ¿Cómo se comporta la proporción de daño para las diferentes dosis?

*hay un deferencia entre el tratamiento control y las dosis, espcialmente en 800 se observa un aumento en la propocion de daño

3. Estimación del modelo logístico:

(a) Utilice la dosis como factor en un modelo logístico con la función
glm, incluyendo el parámetro family=binomial. Cuando los datos están
agrupados hay que poner como respuesta el número de éxitos (daños)
y el número de fracasos (no daños) unidos con la función cbind, de la
siguiente forma: glm(cbind(y,n-y)~x,family=binomial), donde y es el
número de éxitos por grupo y n es el número total de individuos en cada
grupo. Si hubiera al menos una covariable a nivel de la hoja, los datos no
podrían estar agrupados y cada línea representaría una hoja en lugar de un
conjunto de hojas. En ese caso la respuesta sería totalmente binaria donde
se indicaría si la hoja está dañada o no. La forma de escribir el modelo
sería: glm(y~x,family=binomial). Estime los coeficientes del modelo de
tratamiento referencia.

creamos los modelo entratamiento de defenza
```{r}
#cambio entre los tipos de modelos
#options(contrasts=c("contr.sum","contr.poly"))
#options(contrasts=c("contr.treatment","contr.poly"))


mod.ref=glm(cbind(mal,thojas-mal)~dosix,family = binomial,data=herbicidas)
#summary(mod.ref)
contrasts(herbicidas$dosix)
#model.matrix(mod1)
```

(b) Escriba la ecuación estimada del modelo logístico.

ecuacion base
$$log(\frac{\pi}{1-\pi})=\beta_0+\beta_2D_{200}+\beta_3D_{400}+\beta_4D_{800}$$
ecuacion estimada quedando de la siguiente forma:
$$log\frac{p}{1-p}=-2.43+2.15D_{200}+2.29D_{400}+3.05D_{800}$$

(c) Estime los coeficientes del modelo suma nula.

```{r}
options(contrasts=c("contr.sum","contr.poly"))
mod.sum=glm(cbind(mal,thojas-mal)~dosix,family = binomial,data=herbicidas)
#summary(mod.sum)
contrasts(herbicidas$dosix)
```

```{r}
round(mod.sum$coefficients,2)
```
*dosix1=d0
*dosix2=d200
*dosix3=d400

obtenemos d800 como el negativo de la suma de los coeficientes
```{r}
round(-sum(mod.sum$coefficients[2:4]),2)
```

(d) Escriba la ecuación estimada del modelo logístico. Use la función
contrasts para ver cuál de los niveles está usando como referencia.
$$log(\frac{\pi}{1-\pi})=-0.56-1.87D_{0}+0.28D_{200}+0.42D_{400}$$
$$\beta_4=-( -1.87+0.28+0.42 )$$

(e) Estime la probabilidad de encontrar una hoja dañada para cada
tratamiento usando el modelo de tratamiento referencia. Hágalo
manualmente y también hágalo con la función predict, usando
type="response".
```{r}
coef=mod.ref$coefficients
beta0=coef[1]
taos=coef
taos[1]=0

prop=(exp(beta0+taos))/(1+exp(beta0+taos))
names(prop)=c("D0","D200","D400","D800")
round(prop,2)
```
con la funcion predict
```{r}
probs=predict(mod.ref,type = "response")
p=tapply(probs,herbicidas$dosix,mean)
names(p)=names(prop);round(p,2)
```

(f) ¿Cuál es el promedio estimado de hojas dañadas por planta en cada
tratamiento, si la planta tiene 1500 hojas?
```{r}
prop*1500
```

4. Prueba de hipótesis sobre efecto de dosis:

(a) Pruebe que existe un efecto de la dosis sobre la probabilidad de daño en
las hojas. Para usar la prueba de la razón de verosimilitud (LRT), use la
función drop1 con el parámetro test="LRT". Verifique que sin importar
cuál modelo se use (suma nula o tratamiento referencia), se obtiene el
mismo resultado en la prueba.
```{r}
options(contrasts=c("contr.sum","contr.poly"))
drop1(mod.sum,test="LRT")
```
*en este caso hay una comparacion implicita de modelos, obtenemos una devianza de 68 para el modelo completo en la prueba de razon de verosimilitud LTR por otra parte en el modelo que elimina dosix obtenemos una devianza de 276 logrando una diferencia entre ambos de 208, ahora vemos como la probabilidad asociada es bastante reducida de 0.00001 indicando asi que se rechaza la hipotesis de que ambos modelos explican lo mismo, por ultimo decimos que existe un efecto en la dosis sobre la probabilidad de daño, osea no todas las dosis tienen la misma prob de daño 

```{r}
options(contrasts=c("contr.treatment","contr.poly"))
drop1(mod.ref,test="LRT")
```

5. Comparaciones:
(a) Compare la propensión de daño entre cada par de tratamientos. Para
esto use el OR para comparar dos tratamientos. Utilice el modelo de
tratamiento referencia y defina los contrastes adecuados.

* Para este caso tenemos los siguientes tratamientos

$$D_{0},D_{200},D_{400},D_{800}$$
modelo
$$log(\frac{\pi}{1-\pi})=\beta_0+\beta_2D_{200}+\beta_3D_{400}+\beta_4D_{800}$$
coeficientes asociados
```{r}
d8=c(1,0,0,1)
d4=c(1,0,1,0)
d2=c(1,1,0,0)
d0=c(1,0,0,0)

c=cbind(d8,d4,d2,d0)
coef=mod1$coefficients
t(c)%*%coef
```
pares de tratamientos 
D800-D400
D800-D200
D800-D0
D400-D200
D400-D0
D200-D0

comparaciones
```{r}
d8_d4=d8-d4
d8_d2=d8-d2
d8_d0=d8-d0
d4_d2=d4-d2
d4_d0=d4-d0
d2_d0=d2-d0

h=cbind(d8_d4,d8_d2,d8_d0,d4_d2,d4_d0,d2_d0)
(L=t(h)%*%coef)
```
```{r}
eta=t(h)%*%coef
or=exp(eta)
colnames(or)="OR";round(or,2)
```

error
```{r}
(ee = sqrt(diag(t(h)%*%vcov(mod1)%*%h)))
```

valor estandarizado del contraste 
```{r}
t=L/ee;t
```
porbabilidad asociada
```{r}
#correcion de bonferroni d=6 de 6 comparaciones 
d=6
0.05/d

p=pt(t,48,lower.tail=F)
p>0.05/d
```

(b) Haga las pruebas de hipótesis para verificar que cada par de tratamientos
tienen probabilidades iguales. Use hipótesis alternativa de una cola. Para
esto nos basamos en los contrastes construidos y comprobamos que si
las probabilidades de dos tratamientos son iguales, es decir πi = πj, la
razón de propensiones asociada debe ser igual a uno (OR=1). Todas las
comparaciones son de la forma OR = exp(η), y para que el OR sea igual
a 1 basta que η = 0. Entonces se pueden hacer las pruebas simultáneas
de todos los contrastes usando la distribución normal con corrección de
Bonferroni.

comparaciones
```{r}
d8_d4=d8-d4
d8_d2=d8-d2
d8_d0=d8-d0
d4_d2=d4-d2
d4_d0=d4-d0
d2_d0=d2-d0

h=cbind(d8_d4,d8_d2,d8_d0,d4_d2,d4_d0,d2_d0)
(L=t(h)%*%coef)
```

error
```{r}
(ee = sqrt(diag(t(h)%*%vcov(mod1)%*%h)))
```

valor estandarizado del contraste 
```{r}
t=L/ee;t
```
porbabilidad asociada
```{r}
#correcion de bonferroni d=6 de 6 comparaciones 
p=pnorm(t,lower.tail=F);round(p,5)
```
(c) Encuentre los intervalos de 95% de confianza global para todas las
comparaciones del punto anterior donde se encontraron diferencias.
Puesto que se hacen varios intervalos de forma simultánea, se debe hacer
el ajuste de Bonferroni para el valor del cuantil así: qnorm(1-0.05/(2*k)),
donde k es el número de comparaciones. Observe qué tan amplios son los
intervalos para tener una idea de la precisión de la estimación, además
compare esas amplitudes con los errores estándar de cada contraste.
```{r}
k=5
z=qnorm(1-0.05/(2*k))

lim.sup=exp(eta+ee*z)
lim.inf=exp(eta-ee*z)
ic=cbind(lim.inf,lim.sup,ee);colnames(ic)=c("lim.inf","lim.sup","ee")
ic=ic[-4,]
round(ic,2)
```
las comparaciones entre las dosis control som mas impresisas a diferencia de las dosis de 800 esto se debe a que las de control poseen un mayor error 

(d) Encuentre límites inferiores de 95% de confianza para las comparaciones.
El cuantil debe ser calculado con qnorm(1-0.05/k). Interprete los
resultados.
```{r}
k=5
z=qnorm(1-0.05/k)
lim.inf=exp(eta-ee*z)
ic=cbind(lim.inf,ee);colnames(ic)=c("lim.inf","ee")
ic=ic[-4,]
round(ic,2)
```
interpretacion 
*con una confianza global del 95% podemos decir que la propencion de daño en la D800 es 40% mayor respecto a la dosis 400 ademas es 61% mayor respecto a la 200, por otra parte se espera que sea almenos 11.5 veces la dosis control, tambien la propencion de dano de la dosis  D400 es almenos 5.42 veses la D0 y la D200 es almenos 4.71 veces la D0  


6. Análisis con dosis continua:
(a) Ahora se va a utilizar la dosis en su forma continua, es decir, se pueden
hacer interpolaciones para diferentes dosis en el rango de estudio. Haga un
gráfico donde se muestre el log(odds) contra la dosis (use la variable dosis
original). Calcule el log(odds) a partir de las proporciones observadas. Use
la función scatterplot de la librería lattice.
```{r}
library(car)
prop=herbicidas$mal/20
logodds=log((prop)/(1-prop))

suppressWarnings(scatterplot(logodds~dosis,data = herbicidas))

```

(b) Escriba la ecuación estimada de la regresión logística tomando la dosis en
su forma continua.

```{r}
mod2=glm(cbind(mal,thojas-mal)~dosis,family = binomial,data = herbicidas)
coef2=mod2$coef;round(coef2,3)
beta=coef2
```
ecuacion estimada para la dosis de manera continua es la siguiente
$$lod\frac{p}{1-p}=-1.410+0.003D$$

(c) ¿Cuál es la probabilidad de daño para una dosis de 300 g/l? Hágalo
utilizando la ecuación anterior y también con la función predict indicando
la dosis así data.frame(dosis=300), y con la opción type="response".
```{r}
#a pie 
eta2=sum(c(1,300)*coef2)
prob.300=exp(eta2)/(1+exp(eta2))
#con predic
prob.300.pred=predict(mod2,data.frame(dosis=300),type = "response")
round(c(prob.300.pred,prob.300),2)

```
la probabilidad de dano es de 0.36 con una dosis de D300

(d) Haga un gráfico donde se muestren los porcentajes de hojas dañadas por
planta contra la dosis (use la variable dosis original). Agregue la curva
de las probabilidades estimadas según la ecuación del punto (a). Ponga
los límites de dosis entre 0 y 2000 para apreciar la forma de la ecuación
logística. Marque el punto correspondiente a la dosis 300 y su probabilidad
de daño.
```{r}
curve(exp(beta[1]+beta[2]*x)/(1+exp(beta[1]+beta[2]*x)),0,2000,
ylab="probabilidad",xlab="dosis",ylim=c(0,1))
points(herbicidas$dosis,herbicidas$mal/20,pch=18,col=2)
points(300,prob300,col=4,pch="+",cex=1.5)
a=round(beta[1],2); b=format(round(beta[2],3),scientific=F)
title(main=(bquote(log(pi/(1-pi))==.(a)+.(b)*D)))
```


7. Interpretación del coeficiente:

(a) Interprete el coeficiente de la dosis adecuadamente. Use un aumento de la
dosis que tenga importancia.

```{r}
exp(beta[2]*200)
```

al aumentar la dosis en 100 g/l  propencion de dano tiene un aumento de 76% 

(b) Calcule e interprete un intervalo de 95% de confianza para este aumento.
```{r}
ic=confint(mod2)
ic=round(exp(ic*200),2)
ic[2,]
```
???(preguntar que tal esta interpretacion)
se espera que para un aumento de 200g/l en la dosis, la propencion de dano tenga un aumento de entre 60% y 94%, con una 95% de confianza

8. Inclusión de un segundo factor:

(a) Agregue en el modelo logístico el genotipo e incluya la interacción
entre dosis y genotipo. Antes de correr el modelo cambie al modelo de
tratamiento referencia y verifique el cambio con contrasts(genotipo).
```{r}
options(contrasts = c("contr.treatment","contr.poly"))
mod3=glm(cbind(mal,20-mal)~dosis*genotipo,family = "binomial",data=herbicidas)
contrasts(herbicidas$genotipo)
```

(b) Investigue si debe considerarse la interacción entre dosis y genotipo.
```{r}
drop1(mod3,test = "LRT")
```


(c) Escriba la ecuación correspondiente a cada genotipo.
```{r}
round(mod3$coefficients,3)
```
ecuacion general 
$$log\frac{p}{1-p}=-1.438+0.002D+0.014G+0.001D*G$$
para genotipo R
$$log\frac{p}{1-p}= -1.438+0.002D$$
para genotipo s
$$log\frac{p}{1-p}=-1.4244+0.0036D$$
(d) Calcule e interprete los OR adecuados.

con una dosis de 200
```{r}
beta=mod3$coefficients

OR.R.200=exp(200*beta[2])
OR.S.200=exp(200*(beta[2]+beta[4]))
cbind(OR.R.200,OR.S.200)
```
???
que pasa aqui con el beta 3


(e) Calcule los intervalos de 95% de confianza global para estos aumentos en
la propensión de daño para cada genotipo.
```{r}
R=c(0,200,0,0)
S=c(0,200,0,200)
k=2

h=cbind(R,S)
eta=t(h)%*%beta
(ee = sqrt(diag(t(h)%*%vcov(mod3)%*%h)))
z=qnorm(1-0.05/(2*k))
ic=cbind(exp(eta-z*ee),exp(eta+z*ee))
colnames(ic)=c("inf","sup");ic
```

(f) Interprete estos intervalos.

para el genotipo R cuando se incrementa la dosis rn 200 g/l, la propencion aumenta entre un 32% 