---
title: "Untitled"
output: html_document
date: "2023-11-27"
---

6.2. Ortodoncia
Se realizó un estudio para dar seguimiento al crecimiento óseo de la maxila o mandíbula de
27 niños (16 hombres y 11 mujeres) desde los 8 a los 14 años. Cada dos años se midió la
distancia entre la pituitaria y la escotadura pterygomaxilar, dos puntos que son fácilmente
identificados con rayos X. Esta distancia se utiliza para conocer el grado de maduración
esquelética del individuo y está medida en milímetros. Se compara el ritmo de crecimiento
de esta distancia entre hombres y mujeres.
Ejercicios
1. Abra el archivo ortodoncia.Rdata.
```{r}
load("bases/ortodoncia.Rdata")
str(base)
```

2. Haga un gráfico donde se pueda ver el crecimiento de la distancia en función del tiempo.
En el gráfico se deben apreciar las diferencias entre los diferentes niños sin importar
el sexo. Primero se tiene que hacer una nueva variable llamada edad1=edad-8 de tal
forma que el intercepto represente la distancia a la edad inicial que es 8 años.
A partir de lo que se observa en el gráfico, ¿qué se puede adelantar sobre el crecimiento
de la distancia? ¿Se puede decir que entre más alta la distancia a los 8 años va a haber
un mayor crecimiento de esa distancia en el tiempo?
```{r}
base$edad1=base$edad-8
```

```{r}
xyplot(distancia~edad1|sujeto,type=c("r","p"),data=base)
```
¿qué se puede adelantar sobre el crecimiento
de la distancia?

**Se observa una tendencia lineal al crecimiento de la distancia segun trascurren los años, mas pronunciada en algunos individuos que en otros**

¿Se puede decir que entre más alta la distancia a los 8 años va a haber
un mayor crecimiento de esa distancia en el tiempo?

**No podemos anfirmar lo anterior dado que las distancias iniciales y los crecimientos que estas experimentan en el tiempo son distintas por cada individuo**
3. Haga gráficos donde se pueda ver el crecimiento de la distancia en función del tiempo
para hombres y para mujeres. En un caso ponga las líneas de cada sujeto y en otro
ponga solo la línea de tendencia de hombres y de mujeres.
```{r}
xyplot(distancia~edad|sexo,groups = sujeto,type=c("r","p"),data=base,)
xyplot(distancia~edad,groups = sexo,type=c("r","p"),data=base,auto.key = list(columns=2))
```

A partir de los gráficos, ¿se puede adelantar que en alguno de los sexos haya un mayor
crecimiento de la distancia?
**Para el caso de los hombres se observa una tendencia del crecimiento de la distancia un poco mayor a travez del tiempo**

Usando un modelo verifique si la distancia crece al mismo ritmo para hombres y para mujeres. En su análisis debe decidir si descarta la posibilidad de correlación entre
pendientes e interceptos.
```{r}
mod1=lmer(distancia~sexo*edad1+(edad1|sujeto),data = base)
mod2=lmer(distancia~sexo*edad1+(1|sujeto),data = base)
anova(mod1,mod2,test="LRT")
summary(mod2)
```
```{r}
drop1(mod2,test = "Chisq")
```
**Encontramos interaccion entre edad y sexo, por lo que los hombre y mujeres tienen un ritmo de crecimiento de la distancia distinto a travez del tiempo**

Escriba el modelo utilizado para las observaciones individuales.
Escriba el modelo para la media condicional de cada sexo.
Estime cuánto crece la distancia cada año en promedio entre los hombres y cuánto crece
entre mujeres. Para hacer las estimaciones debe usar un modelo que se haya estimado
con REML.
Estime la distancia promedio a los 8 años para cada sexo. ¿En cuánto difiere la distancia
entre hombres y mujeres a esa edad? ¿En cuánto difiere la distancia a los 14 años?
