---
title: "Untitled"
output: html_document
date: "2023-10-26"
---

# Colorantes
En una investigación sobre la elaboración de un colorante se sospecha que la variación del producto final
puede estar siendo determinada por variaciones en la calidad de un producto intermedio (ácido H). Se quiere
encontrar cuánta de la variación entre lote y lote del ácido H contribuye a la variación en la producción del
colorante hecho con este producto. Se analiza la variabilidad total y se separa la variabilidad que introducen
los lotes que son materia prima, de tal forma que la variabilidad restante es atribuida al proceso productivo.
Por lo tanto, si la variabilidad total está fuertemente determinada por la variabilidad de los lotes, el productor
de colorantes debe llamar la atención al proveedor del ácido H para lograr que su producto sea más estable.
Se toman seis lotes de producto intermedio (ácido H) y de cada uno se hacen cinco preparaciones de colorante
en el laboratorio. Se determina la producción de cada preparación mediante gramos de color estándar.

* 6 lotes de acido H: A,B,C,D,E,F
* 5 preparaciones de colorante por lote
* 30 preparaciones en total

* respuesta: gramos de color estandar

1. Abra el archivo colorantes.Rdata

```{r}
load("bases/colorantes.Rdata")
str(base)
```
## Modelo
$$y_{ij}=\beta_0+\delta_i+\epsilon_{ij}$$
2. Haga un gráfico para ver el comportamiento de la respuesta de lote a lote. Haga un análisis descriptivo.
En la librería ggplot2 puede usar la función qplot de la siguiente forma: ggplot(base,aes(X,Y))+ geom_boxplot().

```{r}
library(ggplot2)
ggplot(base,aes(lote,prod)) + # base del grafico 
  geom_boxplot() + # tipo de grafico 
  geom_hline(yintercept = mean(base$prod), color = "red", linetype = "dashed") + # agregar la media general
  stat_summary(fun = mean, geom = "point", shape = 16, size = 3, color = "red") # agregar medias condicionales
```
```{r}
bwplot(prod~lote,data = base)
```

• Discuta cómo se observa la variabilidad intra-sujeto y la variabilidad inter-sujeto.

se observa una variabilidad alta de lote a lote, indicando que no hay una homogeneidad en la produccion de gramos de color estandar de lote a lote de acido H

"Hay algunos lotes que tienen producciones muy bajas mientras que otros las tienen muy
altas, aunque no interesa identificar cuáles son los lotes con producción más baja o más alta
puesto que los lotes son aleatorios. La varaibilidad inter-sujeto es la comparación de las medias
de los diferentes lotes. Especialmente el lote E tiene una media mucho mayor que los demás.
Por otro lado, la variabilidad intra-sujeto es la que se observa dentro de cada caja, por ejemplo,
en el lote A esta variabilidad es bastante alta."

3. Ajuste el modelo mixto con la función lmer de la librería lme4. El modelo tiene en la parte de efectos
fijos solo el intercepto (ponga un uno pero no es indispensable) y en la parte de efectos aleatorios el lote
(1|lote) – en esta parte el 1 representa el promedio: mod1=lmer(prod~1+(1|lote)) es equivalente a
mod1=lmer(prod~(1|lote)).
```{r}
library(lme4)
```
```{r}
mod1=lmer(prod~1+(1|lote),data = base)
```

• Obtenga del summary del mod1 las estimaciones de las variancias correspondientes a este modelo.
```{r}
summary(mod1)
```
% atribuible a cada varianza

"A partir de la descomposición de la variancia se obtiene el porcentaje de la variabilidad
debida a las diferencias producidas por los lotes. La variancia de las medias de lote a lote es
1764, mientras que la la variancia residual es 2451. De esta forma se obtiene el porcentaje:"
```{r}
lote=1764     
resi=2451

lote/(resi+lote)
```
41.8% de la variabilidad es debido al lote 

• Asegúrese que puede obtener manualmente esas estimaciones a partir del anova de un modelo lineal.
```{r}
mod2=lm(prod~lote,data = base)
anova(mod2)
```
```{r}
cmres=2451.2
cmlote=11271.5
n=6
(cmlote-cmres)/5
```


4. Obtenga los intervalos de confianza para los parámetros del modelo (por default R usa un nivel de
confianza de 0.95): confint(profile(mod1),level=0.95). En el resultado se debe interpretar sigma
como la desviación estándar del error y sigma01 la desviación estándar de lote.
```{r}
confint(profile(mod1))
```

"Puesto que el intervalo de 95% de confianza va de 12.2 a 84.1 (no llega al extremo de cero),
se confirma que la fuente de variabilidad de lote a lote no es nula. Sin embargo, ese intervalo
de confianza es muy ancho, lo cual hace dudar de la precisión de la estimación. Se requeriría
un mayor número de lotes para tener una mejor estimación de la varianza de lote a lote, y esto
además produciría una mejor estimación de la varianza del error, ya que se contaría con más
datos en total."

"Conclusión: se tiene una estimación de la variancia de los lotes que representa el 41.8%
de la variabilidad total, lo cual es una indicación bastante fuerte de que la estabilidad en la
producción del colorante está siendo bastante afectada por la materia prima. Si los lotes de
ácido H fueran más estables se tendría un colorante más estable también."
