---
title: "Analisis Abejas polinizadoras"
author: "Cesar Peñaranda, Keyla, Kevin"
output:
  html_document: default
  pdf_document: default
date: "2023-11-18"
---
# Anotaciones

* Vamos a analizar el efecto del tiempo en las especies, donde la zona es un efecto aleatorio dado que proviene de una poblacion mas amplia 

* El mes no es un bloque, es una medida repetida


- Librerias
```{r include=FALSE}
library(lattice)
library(emmeans)
library(lme4)
library(dplyr)
library(MASS) #para binomial negativa
library(blmeco) #parametro de dispercion
```

- Codigos de mes
```{r eval=FALSE}
noviembre2018 = 1
marzo2019     = 2
abril2019     = 3
octubre2019   = 4
noviembre2019 = 5
marzo2020     = 6
```


- Codigos de especie
```{r eval=FALSE}

Apis_mellifera       = "apis"
Euglossa_viridissima = "euglo"
Polybia_occidentalis = "poly"
Toxomerus_2          = "toxo"
Trigona_corvina      = "trigo"
```


- Carga de la base
```{r}
load("bases/base_abejas.Rdata")
levels(base_abejas$especie)=c("apis","euglo","poly","toxo","trigo")
str(base_abejas)
```

Columna del total de conteo para cada zona en cada mes
```{r}
total <- base_abejas %>%
  group_by(zona, mes) %>%
  mutate(x = sum(conteo))
print(total)
base_abejas$total=total$x
base_abejas %>% arrange(zona)
```


- Graficos proporcion de la especie segun finca y mes
```{r}
xyplot(conteo/total~mes|zona,group=especie,type=c("a","p"),data=base_abejas,auto.key=list(columns=1))
```

- Grafico pendiente general
```{r}
xyplot(conteo~mes,type=c("r","p"),data=base_abejas,auto.key=list(columns=5))
```


**Se oberseva una tendencia al aumento pero minima, no aporta mucho creo**

- Grafico pendientes por zona intentando ver si alguna zona tiene un mayor crecimiento
```{r}
xyplot(conteo~mes,group=zona,type=c("r","p"),data=base_abejas,auto.key=list(columns=5))
```


**Hay una tendencia al aumento minima, en finca garzas mas bien hay una tendencia negativa, esto creo que no aporta mucho**

```{r}
#Evaluando linealidad
names(base_abejas)
xyplot(conteo~mes|zona:especie, type=c("r","p"),data = base_abejas)
```


**Parece lineal**

# Modelos

- Modelo aleatorio poisson
```{r}
mod.p1=glmer(conteo~especie*mes+(1+mes|zona),family = poisson,data = base_abejas)
summary(mod.p1)
```

- Modelo aleatorio binomial negativa
```{r}
mod.b1=glmer.nb(conteo~especie*mes+(1+mes|zona),data = base_abejas)
summary(mod.b1)
```
```{r}
#modelo poisson
blmeco::dispersion_glmer(mod.p1)
```

```{r}
#modelo binomial negativo
blmeco::dispersion_glmer(mod.b1)
```
- Grafico correlacion entre interceptos y pendientes
```{r}
#Correlacion entre pendientes e interceptos
xyplot(conteo~mes,groups = zona, type=c("r","p"),data = base_abejas)
```


**Graficamente no se observa una correlacion entre pendientes e interceptos**
```{r}
#Correlacion binonegativa H0:rho=0
mod.b1=glmer.nb(conteo~especie*mes+(1+mes|zona),data = base_abejas)
mod.b11=glmer.nb(conteo~especie*mes+(1|zona)+(0+mes|zona),data = base_abejas)
anova(mod.b1,mod.b11,test="LRT")
```

```{r}
#Correlacion poisson H0:rho=0
mod.p1=glmer(conteo~especie*mes+(1+mes|zona),family = poisson,data = base_abejas)
mod.p11=glmer(conteo~especie*mes+(0+mes|zona),family = poisson,data = base_abejas)
anova(mod.p1,mod.p11,test="LRT")
```

- Seleccion del modelo a trabajar H0 los dos modelos explican lo mismo
```{r}
anova(mod.p1,mod.b1,test="LRT")
```
**Se rechaza H0 con un p<0.05, ademas el modelo con el menor AIC (435.43) es el de la binomial negativa por lo que es el que se ajusta mejor**

- Pruebas formales

H0 independencia entre pendientes e interceptos aleatorios
```{r}
mod.b1=glmer.nb(conteo~especie*mes+(1|zona)+(0+mes|zona),data = base_abejas)
mod.b2=glmer.nb(conteo~especie*mes+(mes|zona),data = base_abejas)
anova(mod.b1,mod.b2,test="LRT")
```
**No hay suficiente evidencia estadistica para rechazar H0**

H0 pendientes aleatorias iguales dentro de cada especie

- Grafico de pendientes dentro de cada especie
```{r}
xyplot(conteo~mes|especie,group=zona,type=c("r","p"),data=base_abejas,auto.key=list(columns=2))
```

```{r}
#mod.b1=glmer.nb(conteo~especie*mes+(1|zona)+(0+mes|zona),data = base_abejas)
mod.b3=glmer.nb(conteo~especie*mes+(1|zona),data = base_abejas)
anova(mod.b1,mod.b3)
```
**No hay suficiente evidencia estadistica para rechazar H0, se asumen pendientes iguales dentro de cada especie**

- Probando interaccion entre mes/especie
```{r}
# Grafico de interacion entre mes/especie
xyplot(conteo~mes,group=especie,type=c("r","p"),data=base_abejas,auto.key=list(columns=3))
```

H0 independencia entre mes y especie
```{r}
mod.b3=glmer.nb(conteo~especie*mes+(1|zona),data = base_abejas)
mod.b4=glmer.nb(conteo~especie+mes+(1|zona),data = base_abejas)
anova(mod.b3,mod.b4,test="LRT")
drop1(mod.b3,test="Chisq")
```
**Se rechaza H0, por lo que mes y especie no son independientes, (hay interaccion entre mes/especie)**

- Comparacion del modelo resultante binomial negativa y modelo del poisson

se le hicieron las mismas pruebas formales al modelo poisson resultando el siguiente modelo:

 **mod3=glmer(conteo~especie*mes+(1|zona),family = poisson,data = base_abejas)**

H0 los dos modelos explican lo mismo
```{r}
mod.b3=glmer.nb(conteo~especie*mes+(1|zona),data = base_abejas)
mod.p3=glmer(conteo~especie*mes+(1|zona),family = poisson,data = base_abejas)
anova(mod.b3,mod.p3,test="LRT")
```
**Se rechaza H0 con un p<0.05, el modelo con el menor (AIC=429.52) sigue siendo el binomial negativo, por lo que es el que se ajusta mejor a los datos**

- Parametro de dispercion 
```{r}
#modelo poisson
blmeco::dispersion_glmer(mod.p3)
```

```{r}
#modelo binomial negativo
blmeco::dispersion_glmer(mod.b3)
```

**Se observa que el mas cercano a 1 es el de la binomial negativa dado que esta considera la sobredispercion para el modelo**

Dado las pruebas anteriores se decide trabajar con la binomial negativa para las comparaciones y conclusiones

- Intervalos de confianza (obtenemos un error para la binomial negativa) pero al usar method wald podemos obtener una estimacion
```{r eval=FALSE}
#error al usar confint(profile(mod.b3))
Error in zeta(shiftpar, start = opt[seqpar1][-w]) :
profiling detected new, lower deviance (deviance diff = 8.06e-05, tolerance = 1e-09)
```

- Intervalo de confianza del modelo binomial negativa con method wald
```{r}
#binomial negativa
summary(mod.b3)$coef
confint(mod.b3,method="Wald")
```
- Intervalo de confianza del modelo poisson
```{r}
#poisson con profile
confint(mod.p3)
```
```{r}
#poisson con wald
confint(mod.p3,method="Wald")
```

# Comparaciones

## Binomial negactiva
- Para el mes 1 con binomial negativa
```{r}
m1=emmeans(mod.b3, c("mes", "especie"), at = list(mes = c(1)));m1
c1=contrast(m1, method = "pairwise",adjust = "tukey");c1
confint(c1)
```
- Cotas inferiores para los significativos del mes 1
```{r}
apis_euglo=2.5554
apis_poly=6.4330
apis_toxo=6.5162
trigo_poly=4.8946
trigo_toxo=4.9778

L=cbind(apis_euglo,apis_poly,apis_toxo,trigo_poly,trigo_toxo)
ee=c(0.717,1.453,1.734,1.487,1.766  )
alpha=0.05
qz=qnorm(1-alpha); LIM=L-qz*ee
round(exp(LIM),2)
```


- Para el mes 2 con binomial negativa
```{r}
m2=emmeans(mod.b3, c("mes", "especie"), at = list(mes = c(2)));m2
c2=contrast(m2, method = "pairwise",adjust = "tukey");c2
confint(c2)
```
- Cotas inferiores para los significativos del mes 2
```{r}
apis_euglo=2.4132
apis_poly=5.3224
apis_toxo=5.3815
apis_trigo=1.6065
trigo_poly=3.7159
trigo_toxo=3.7750

L=cbind(apis_euglo,apis_poly,apis_toxo,apis_trigo,trigo_poly,trigo_toxo)
ee=c(0.528,1.122,1.297,0.491,1.140,1.317 )
alpha=0.05
qz=qnorm(1-alpha); LIM=L-qz*ee
round(exp(LIM),2)
```

- Para el mes 3 con binomial negativa
```{r}
m3=emmeans(mod.b3, c("mes", "especie"), at = list(mes = c(3)));m3
c3=contrast(m3, method = "pairwise",adjust = "tukey");c3
confint(c3)
```
- Cotas inferiores para los significativos del mes 3
```{r}
apis_euglo= 2.271 
apis_poly=4.212 
apis_toxo=4.247 
apis_trigo=1.675 
trigo_poly=2.537 
trigo_toxo=2.572 

L=cbind(apis_euglo,apis_poly,apis_toxo,apis_trigo,trigo_poly,trigo_toxo)
ee=c(0.398,0.813,0.885,0.374,0.823,0.896 )
alpha=0.05
qz=qnorm(1-alpha); LIM=L-qz*ee
round(exp(LIM),2)
```

- Para el mes 4 con binomial negativa
```{r}
m4=emmeans(mod.b3, c("mes", "especie"), at = list(mes = c(4)));m4
c4=contrast(m4, method = "pairwise",adjust = "tukey");c4
confint(c4)
```
- Cotas inferiores para los significativos del mes 4
```{r}
apis_euglo= 2.129  
apis_poly= 3.101 
apis_toxo= 3.112 
apis_trigo= 1.743 
 
L=cbind(apis_euglo,apis_poly,apis_toxo,apis_trigo)
ee=c( 0.391,0.565 ,0.553 ,0.381 )
alpha=0.05
qz=qnorm(1-alpha); LIM=L-qz*ee
round(exp(LIM),2)
```
- Para el mes 5 con binomial negativa
```{r}
m5=emmeans(mod.b3, c("mes", "especie"), at = list(mes = c(5)));m5
c5=contrast(m5, method = "pairwise",adjust = "tukey");c5
confint(c5)
```
- Cotas inferiores para los significativos del mes 5
```{r}
apis_euglo=1.98660   
apis_poly=1.99062 
apis_toxo= 1.97750  
apis_trigo= 1.81070  
 
L=cbind(apis_euglo,apis_poly,apis_toxo,apis_trigo)
ee=c(0.511,0.483,0.501,0.507 )
alpha=0.05
qz=qnorm(1-alpha); LIM=L-qz*ee
round(exp(LIM),2)
```

- Para el mes 6 con binomial negativa
```{r}
m6=emmeans(mod.b3, c("mes", "especie"), at = list(mes = c(6)));m6
c6=contrast(m6, method = "pairwise",adjust = "tukey");c6
confint(c6)
```
**Para el mes 6 no se encontro ningun contraste significativo**

## Poisson
- Para el mes 1 con poisson
```{r}
m1=emmeans(mod.p3, c("mes", "especie"), at = list(mes = c(1)));m1
c1=contrast(m1, method = "pairwise",adjust = "tukey");c1
confint(c1)
```
- Cotas inferiores para los significativos del mes 1
```{r}
apis_euglo=2.421 
apis_poly=6.593 
apis_toxo=4.795 
apis_trigo=1.554 
euglo_poly=4.172 
trigo_poly=5.039 
trigo_toxo=3.241 

L=cbind(apis_euglo,apis_poly,apis_toxo,apis_trigo,euglo_poly,trigo_poly,trigo_toxo)
ee=c(0.379,1.169,0.817,0.274,1.219,1.190,0.847)
alpha=0.05
qz=qnorm(1-alpha); LIM=L-qz*ee
round(exp(LIM),2)
```


- Para el mes 2 con poisson
```{r}
m2=emmeans(mod.p3, c("mes", "especie"), at = list(mes = c(2)));m2
c2=contrast(m2, method = "pairwise",adjust = "tukey");c2
confint(c2)
```
- Cotas inferiores para los significativos del mes 2
```{r}
apis_euglo=2.309 
apis_poly=5.433 
apis_toxo=4.124 
apis_trigo=1.585 
euglo_poly=3.124 
trigo_poly=3.848 
trigo_toxo=2.539 

L=cbind(apis_euglo,apis_poly,apis_toxo,apis_trigo,euglo_poly,trigo_poly,trigo_toxo)
ee=c(0.285,0.920,0.633,0.205,0.955,0.935,0.655)
alpha=0.05
qz=qnorm(1-alpha); LIM=L-qz*ee
round(exp(LIM),2)
```

- Para el mes 3 con poisson
```{r}
m3=emmeans(mod.p3, c("mes", "especie"), at = list(mes = c(3)));m3
c3=contrast(m3, method = "pairwise",adjust = "tukey");c3
confint(c3)
```
- Cotas inferiores para los significativos del mes 3
```{r}
apis_euglo=2.198  
apis_poly=4.274  
apis_toxo=3.453 
apis_trigo=1.617 
euglo_poly=2.076 
trigo_poly=2.657 
trigo_toxo=1.837

L=cbind(apis_euglo,apis_poly,apis_toxo,apis_trigo,euglo_poly,trigo_poly,trigo_toxo)
ee=c(0.219,0.675,0.461,0.166,0.703,0.688,0.480)
alpha=0.05
qz=qnorm(1-alpha); LIM=L-qz*ee
round(exp(LIM),2)
```

- Para el mes 4 con poisson
```{r}
m4=emmeans(mod.p3, c("mes", "especie"), at = list(mes = c(4)));m4
c4=contrast(m4, method = "pairwise",adjust = "tukey");c4
confint(c4)
```
- Cotas inferiores para los significativos del mes 4
```{r}
apis_euglo=2.087   
apis_poly=3.114  
apis_toxo=2.783 
apis_trigo=1.648  
trigo_poly=1.467  
trigo_toxo=1.135 
L=cbind(apis_euglo,apis_poly,apis_toxo,apis_trigo,trigo_poly,trigo_toxo)
ee=c(0.207,0.444,0.318,0.176,0.467,0.349)
alpha=0.05
qz=qnorm(1-alpha); LIM=L-qz*ee
round(exp(LIM),2)
```
- Para el mes 5 con poisson
```{r}
m5=emmeans(mod.p3, c("mes", "especie"), at = list(mes = c(5)));m5
c5=contrast(m5, method = "pairwise",adjust = "tukey");c5
confint(c5)
```
- Cotas inferiores para los significativos del mes 5
```{r}
apis_euglo=1.9756    
apis_poly=1.9550 
apis_toxo=2.1119 
apis_trigo=1.6794  
 
L=cbind(apis_euglo,apis_poly,apis_toxo,apis_trigo)
ee=c(0.258,0.263,0.259,0.230)
alpha=0.05
qz=qnorm(1-alpha); LIM=L-qz*ee
round(exp(LIM),2)
```

- Para el mes 6 con poisson
```{r}
m6=emmeans(mod.p3, c("mes", "especie"), at = list(mes = c(6)));m6
c6=contrast(m6, method = "pairwise",adjust = "tukey");c6
confint(c6)
```
- Cotas inferiores para los significativos del mes 6
```{r}
apis_euglo=1.864 
apis_poly=0.796
apis_toxo=1.441
apis_trigo=1.711 

L=cbind(apis_euglo,apis_poly,apis_toxo,apis_trigo)
ee=c(0.345,0.270,0.333,0.306)
alpha=0.05
qz=qnorm(1-alpha); LIM=L-qz*ee
round(exp(LIM),2)
```
