---
title: "Untitled"
output: html_document
date: "2023-10-28"
---
Escarabajos
En un estudio se quería identificar cuál tipo de recolecta es mejor para registrar la diversidad de sexo en
una especie de escarabajos. Se realizaron recolectas de escarabajos nocturnos con dos métodos: 1) usando
alumbrado público y 2) utilizando lámparas. Los muestreos se hicieron sistemáticamente (hora y media a
partir de la penumbra) durante los meses de abril a junio en cinco parcelas de cultivo en la zona de San
Cristóbal de Las Casas, Chiapas. Se registró el sexo de los escarabajos recolectados para determinar si en un
tipo de recolecta la proporción de cada sexo era diferente.

Factor metodo de recolecion
determinar el mas efectivo para la recolecion de determinados sexos

Ejercicios
1. Cargue los datos en el archivo escarabajos.Rdata. Defina parcela como factor.
```{r}
load("bases/escarabajos.Rdata")
str(base)
base$parcela=factor(base$parcela)
```

• Identifique la variable respuesta y comente sobre la distribución condicional que tiene esta variable.

"La variable respuesta es el número de escarabajos machos en una parcela. Esta variable
tiene una distribución binomial ya que el número de escarabajos machos en una parcela en
particular está acotado por el número de escarbajos capturados en esa parcela. La distribución
de esta variable tiene dos parámetros: 1) la probabilidad de atrapar machos en la parcela para
un método de recolecta en particular, y 2) el número de escarabajos atrapados en la parcela
con ese método específico."

• Justifique si las parcelas representan un efecto fijo o aleatorio.

podemos argumentar que la parcela es un efecto aleatorio, ya que podemos suponer que estas 
fueron seleccionadas de una poblacion de parcelas. 

"Las parcelas son un factor aleatorio porque los resultados no interesan solo para esas
parcelas, sino que estas son una muestra entre muchas parcelas. Cada parcela funciona como
un bloque pues en cada parcela se tienen los dos tratamientos (alumbrado público y lampareo),
sin embargo, en cada parcela se tiene más de una observación por tratamiento, ya que hay
varios escarabajos en cada tipo de alumbrado y a cada uno se observa si es macho o hembra
(variable respuesta)."


• Represente gráficamente los datos y observe si se puede esperar un efecto del método de recolecta.

```{r}
library(lattice)
xyplot(M/(M+H)~parcela,groups=tipo,type=c("p","a"),
auto.key=list(columns=2),ylab="proporción de machos",data=base)

```
"El método de lampareo consistentemente hace que se recolecte una mayor proporción de
machos que el método de alumbrado público."

2. Tome las parcelas como bloques fijos y ajuste el modelo logístico sin interacción con glm. Ponga atención
al modelo que está usando en R (suma nula o tratamiento referencia).
```{r}
options(contrasts=c("contr.sum","contr.poly"))
options(contrasts=c("contr.treatment","contr.poly"))
contrasts(base$tipo)
```

```{r}
mod1=glm(cbind(M,H)~tipo+parcela,family="binomial",data=base) # cbind(exito,fracaso)
```
"Se está usando el modelo de suma nula puesto que el tratamiento de referencia que es AP
está codificado con -1."
• Interprete la razón de propensiones (OR) resultante. Debe tener claro cuál probabilidad es la que está
obteniendo (de machos o hembras). Esto dependerá de la forma en que especificó su modelo.

"Puesto que en el modelo se especificó cbind(M,H), la probabilidad obtenida es la de machos.
Además, para obtener el OR se debe usar simplemente 2 veces el coeficiente de tipo por tratarse
de un modelo de suma nula."

para trat de referencias
```{r}
coef=mod1$coefficients;coef
v1=c(1,0,0,0,0,0)
v2=c(1,1,0,0,0,0)
v1_v2=v1-v2
eta=t(v1_v2)%*%coef
eta=abs(eta)
exp(eta)
```

Para suma nula
```{r}
coef=mod1$coefficients;coef
v1=c(1,1,0,0,0,0)
v2=c(1,-1,0,0,0,0)
v1_v2=v1-v2
eta=t(v1_v2)%*%coef
eta=abs(eta)
exp(eta)
summary(mod1)
b=mod1$coef
OR=exp(2*b[2])
round(OR,2)
```
"En una parcela específica, la propensión de encontrar un macho cuando se usa lampareo es
74% mayor que cuando se usa alumbrado público."

3. Realice la prueba LRT para determinar si existe un efecto del tipo de recolecta en la proporción de
machos (o hembras) capturados.
```{r}
mod2=glm(cbind(M,H)~parcela,family="binomial",data=base)
anova(mod2,mod1,test="LRT")
#mismo resultado distinto metodo
drop1(mod1,test = "LRT")
```
"En la prueba de razón de verosimilitud se observa que la probabilidad asociada al tipo de
recolecta es suficientemente baja, y se puede rechazar la hipótesis nula de que ese factor no
tiene ningún efecto sobre la proporción de machos atrapados. Por lo tanto, sí se puede esperar
un cambio en la probabilidad de atracción de machos según el tipo de luz que se utilice."

4. Lo que se hizo anteriormente no es correcto, ya que no se está considerando la parcela como un elemento
aleatorio sino fijo, como si solo existieran esas parcelas. Ahora tome la parcela como un efecto aleatorio
y ajuste el modelo usando la función glmer de la librería lme4. Obtenga el OR y compárelo con el
obtenido anteriormente.

```{r}
library(lme4)
#options(contrasts=c("contr.sum","contr.poly"))
#options(contrasts=c("contr.treatment","contr.poly"))
mod3=glmer(cbind(M,H)~tipo+(1|parcela),family="binomial",data=base)

```
Para tratamiento referencia
```{r}
coef=summary(mod3)$coefficients[,1];coef
v1=c(1,0)
v2=c(1,1)
v1_v2=v1-v2
eta=t(v1_v2)%*%coef
eta=abs(eta)
round(exp(eta),2)
```

Para suma nula
```{r}
coef=summary(mod3)$coefficients[,1];coef
v1=c(1,1)
v2=c(1,-1)
v1_v2=v1-v2
eta=t(v1_v2)%*%coef
eta=abs(eta)
exp(eta)
b=summary(mod3)$coef
OR=exp(2*b[2])
round(OR,2)
```

"Ahora el OR es 1.63 el cual es similar al obtenido cuando las parecelas se tomaron como
fijas, sin embargo, es un poco menor."

• En el gráfico anterior, se puede apreciar uan posible interacción entre parcela y tipo de recolecta.
Usualmente se asume que no existe interacción cuando se tiene un diseño con bloques, porque típicamente
esta interacción no se puede verificar al tener solo una observación por tratamiento y bloque. En este
caso sí se puede verificar. Ajuste un modelo donde incluya la interacción, observe la estimación de la
varianza de los efectos de interacción y relaciónelo con el mensaje que da R al ajustar este modelo.
```{r}
mod3a=glmer(cbind(M,H)~tipo+(1|parcela)+(1|parcela:tipo),family="binomial",data=base)
summary(mod3a)
```
```{r}
options(contrasts=c("contr.treatment","contr.poly"))
contrasts(base$tipo)
mod3b=glmer(cbind(M,H)~tipo+(1|parcela)+(1|tipo:parcela),family="binomial",
data=base)
summary(mod3b)
```
"La estimación de la varianza es 0 y el mensaje dice “boundary (singular) fit: see ?isSingular”
lo cual indica que la estimación alcanzó el límite del dominio del parámetro. Este es un
problema que ocurre en este tipo de modelos cuando la varianza es muy pequeña. Lo mejor es
asumir desde el principio que ese componente de varianza es cero. De toda formas se hace la
prueba."


• Realice la prueba adecuada para determinar si se debe considerar esta interacción.

H0 efecto tipo de recolecta es distinto de cero
```{r}
anova(mod3,mod3a)
```
se concluye que los dos modelos explican lo mismo

"Es evidente que no se rechaza la hipótesis sobre la interacción nula ya que la probabilidad
asociada da 1. Se asume que no hay interacción entre parcela y tipo de recolecta."


• Vuelva al modelo sin interacción y realice la prueba adecuada para determinar si existe un efecto del
tipo de recolecta.

"En la parte de efectos fijos del anova sale la probabilidad asociada al tipo de recolecta para
la prueba de Wald (con una z). Esta probabilidad es 0.018 con la cual se tiene evidencia para
rechazar la hipótesis nula sobre la ausencia de efecto del tipo de recolecta.
Otra forma de hacer esta prueba es comparando este modelo con uno sin el tipo de recolecta
y usando LRT. En este caso la probabilidad asociada es muy parecida (0.016) y se llega a la
misma conclusión. De hecho, hay dos formas de obtener esta probabilidad, comparando dos
modelos mediante anova, y con la función drop1, indicando test=“Chisq”.
"

```{r}
#mod3=glmer(cbind(M,H)~tipo+(1|parcela),family="binomial",data=base)
mod4=glmer(cbind(M,H)~(1|parcela),family="binomial",data=base)
drop1(mod3,test = "Chisq")
anova(mod3,mod4)
```

• Construya intervalos de 95% para el OR obtenido con cada modelo (con bloques fijos y con efectos
aleatorios). Compárelos.
```{r}
options(contrasts=c("contr.sum","contr.poly"))
mod1=glm(cbind(M,H)~tipo+parcela,family = "binomial",data = base)
mod3=glmer(cbind(M,H)~tipo+(1|parcela),family = "binomial",data = base)

exp(confint(mod3)*2)
exp(confint(mod1)*2)
```
modelo con efecto aleatorio
            2.5%   97.5%
tipo1       1.094  2.459

modelo con efecto fijo
            2.5%   97.5%
tipo1       1.167  2.645

```{r}
#apie
ee=sqrt(t(c(0,2))%*%c( 0.075193182,0.010592613)%*%c(0,2))
#valor qz
k=1
qz=qnorm(1-0.05/(2))
ic.sup=exp(eta+qz*ee[2])
ic.inf=exp(eta-qz*ee[2])
round(cbind(ic.inf,ic.sup,ee),2)
```

"Los intervalos son similares pero no idénticos. Con el modelo mixto se concluye que el OR
es mayor que 1.1 y menor que 2.5. Particularmente el intervalo con efectos aleatorios es un
poco más angosto que el que usó bloques fijos."


5. Para terminar es importante escribir el modelo teórico que se está usando. Como se trata de un modelo
con una función de enlace logística, no conviene escribirlo en función de cada observación sino en función
de la esperanza.

$$log(\frac{\pi_{ij}}{1-\pi_{ij}})=\beta_0+\tau_i+\delta_j$$
Aquí τ_i indica el efecto del tipo de recolecta (fijo) y δ_j el efecto de la parcela (aleatorio). Es
importante notar que estos efectos no significan lo mismo que en un modelo con distribución
normal, es decir, el efecto no se define como la diferencia entre la media condicional y la media
general, sino que es más bien un coeficiente que se agrega al intercepto.

• Observe el summary del modelo. Note que solo se ha estimado un componente de varianza ya que en
estos modelos no se incluye la varianza del error.
```{r}
summary(mod3)
```
```{r}
confint(mod3)
```

"La varianza de parcela a parcela es 0.315, la desviación estándar es 0.561 y su intervalo va
de 0.273 a 1.323."

• ¿Se puede obtener a partir de los resultados una estimación de la probabilidad de obtener un macho
con un cierto tipo de alumbrado en general en la población?

"Para responder a esta pregunta habría que pensar en una probabiliad condicional al tipo de
recolecta solamente, pero general para la parcela. Uno podría pensar que puesto que el efecto
de la parcela tiene esperanza cero, entonces bastaría con colocar un cero como efecto de la
parcela y con eso se obtendría la probabilidad para cada tipo de recolecta. Sin embargo, eso se
podría hacer si se asume que las poblaciones de escarabajos son de igual tamaño en todas las
parcelas, de lo contrario, aquellas parcelas que tengan mayor población de escarabajos estarían
dominando la probabilad general de que un escarabajo sea macho."

"Conclusión: el objetivo del estudio era determinar si el tipo de recolecta podría llevar a
resultados diferentes en cuanto a la composición por sexos de esta especie. El investigador está
interesado en determinar la composición real, sin embargo, queda claro que según el método
que utilice, la probabilidad de obtener un macho o una hembra se verá alterada, lo cual puede
dar una estimación inadecuada de la composición real según el método que se utilice. No queda
claro cuál de los dos métodos produce estimaciones más cercanas a la realidad."



```{r}
emmeans(mod1, pairwise~tipo, adjust="Tukey")
```




