---
title: "Untitled"
output: html_document
date: "2023-10-31"
---
# Disenos aleatorios

## Espectofotómetro
Se está desarrollando un nuevo modelo de espectrofotómetro para uso en laboratorios clínicos con el objetivo
de cuantificar sustancias y microorganismos. Se quiere evaluar el funcionamiento de estos instrumentos
sabiendo que un componente crítico del desempeño es la consistencia de las mediciones de un día a otro, y de
una máquina a otra. Se quiere saber si la variabilidad de las mediciones entre las máquinas operadas durante
varios días está dentro de los estándares aceptables.
Hay dos escenarios, en el primero se toman 4 máquinas asumiendo que solo existen esas 4 máquinas, mientras
que en el segundo se seleccionan aleatoriamente 4 máquinas etiquetadas como A, B, C y D de un conjunto
mucho mayor de máquinas. Cada día se preparan 8 replicaciones de muestras de suero en sangre con el mismo
lote de reactivos para todo el experimento. Dos muestras de suero se asignan aleatoriamente a cada una de las
cuatro máquinas en cada uno de los 4 días resultando en dos repeticiones de cada combinación día-máquina.
Se miden los niveles de triglicéridos (mg/dl) en las muestras de suero. Los datos se muestran a continuación:
1. Introduzca los datos. Defina dia y maquina como factor.
```{r}
trigli=c(142.3, 144.0, 148.6, 146.9, 142.9, 147.4, 133.8,
133.2, 134.9, 146.3, 145.2, 146.3, 125.9, 127.6,
108.9, 107.5, 148.6, 156.5, 148.6, 153.1, 135.5,
138.9, 132.1, 149.7, 152.0, 151.4, 149.7, 152.0,
142.9, 142.3, 141.7, 141.2)
dia=factor(rep(1:4,each=8))
maq=factor(rep(c("A","B","C","D"),4,each=2))
base=data.frame(trigli,dia,maq)
```
2. Haga gráficos para ver el comportamiento de la respuesta de día a día y de máquina a máquina. Haga
un análisis descriptivo.
```{r}
library(lattice)
xyplot(trigli~dia,groups = maq,type=c("p","a"),data = base,auto.key = list(columns=4))
xyplot(trigli~maq,groups = dia,type=c("p","a"),data = base,auto.key = list(columns=4))
```
3. Ajuste el modelo que tiene en la parte de efectos fijos el intercepto y la máquina, mientras que en la parte
de efectos aleatorios incluye el día (1|dia) y la interacción (1|dia:maq). Recuerde que siempre que al
menos uno de los factores tenga efectos aleatorios, la interacción se tiene también efectos aleatorios.
• Obtenga las estimaciones de las variancias correspondientes a este modelo tanto en R como manualmente.
```{r}
library(lme4)
mod1=lmer(trigli~1+maq+(1|dia)+(1|dia:maq),data = base)
summary(mod1)
```
• Obtenga e interprete los intervalos de 95% de confianza para las desviaciones estándar. La estimaciones
van en el orden en que aparecen en el summary, es decir, desviación estándar de interacción (sig01),
desviación estándar de días (sig02) y desviación estándar de error (sigma).
```{r}
confint(profile(mod1))
```
4. Ajuste un modelo similar donde la máquina tiene efectos aleatorios, pues se tienen muchas máquinas y
estas 4 son una muestra.
• Obtenga las estimaciones de las variancias correspondientes a este modelo y compárelas con las obtenidas
anteriormente.
```{r}
mod2=lmer(trigli~(1|maq)+(1|dia)+(1|dia:maq),data = base)
summary(mod2)
```
## Colorantes
En una investigación sobre la elaboración de un colorante se sospecha que la variación del producto final
puede estar siendo determinada por variaciones en la calidad de un producto intermedio (ácido H). Se quiere
encontrar cuánta de la variación entre lote y lote del ácido H contribuye a la variación en la producción del
colorante hecho con este producto. Se analiza la variabilidad total y se separa la variabilidad que introducen
los lotes que son materia prima, de tal forma que la variabilidad restante es atribuida al proceso productivo.
Por lo tanto, si la variabilidad total está fuertemente determinada por la variabilidad de los lotes, el productor
de colorantes debe llamar la atención al proveedor del ácido H para lograr que su producto sea más estable.
Se toman seis lotes de producto intermedio (ácido H) y de cada uno se hacen cinco preparaciones de colorante
en el laboratorio. Se determina la producción de cada preparación mediante gramos de color estándar.

1. Abra el archivo colorantes.Rdata

```{r}
load("bases/colorantes.Rdata")
str(base)
```
2. Haga un gráfico para ver el comportamiento de la respuesta de lote a lote. Haga un análisis descriptivo.
En la librería ggplot2 puede usar la función qplot de la siguiente forma: ggplot(base,aes(X,Y))+ geom_boxplot().
```{r}
library(lattice)
xyplot(prod~lote,type=c("a","p"),data = base)
bwplot(prod~lote,data=base)
```

• Discuta cómo se observa la variabilidad intra-sujeto y la variabilidad inter-sujeto.
3. Ajuste el modelo mixto con la función lmer de la librería lme4. El modelo tiene en la parte de efectos
fijos solo el intercepto (ponga un uno pero no es indispensable) y en la parte de efectos aleatorios el lote
(1|lote) – en esta parte el 1 representa el promedio: mod1=lmer(prod~1+(1|lote)) es equivalente a
mod1=lmer(prod~(1|lote)).
• Obtenga del summary del mod1 las estimaciones de las variancias correspondientes a este modelo.
```{r}
mod1=lmer(prod~(1|lote),data = base)
summary(mod1)
```
• Asegúrese que puede obtener manualmente esas estimaciones a partir del anova de un modelo lineal.
4. Obtenga los intervalos de confianza para los parámetros del modelo (por default R usa un nivel de
confianza de 0.95): confint(profile(mod1),level=0.95). En el resultado se debe interpretar sigma
como la desviación estándar del error y sigma01 la desviación estándar de lote.
```{r}
lote=1764
err=2451
(lote/(err+lote))*100
confint(profile(mod1))
```

## Escarabajos
En un estudio se quería identificar cuál tipo de recolecta es mejor para registrar la diversidad de sexo en
una especie de escarabajos. Se realizaron recolectas de escarabajos nocturnos con dos métodos: 1) usando
alumbrado público y 2) utilizando lámparas. Los muestreos se hicieron sistemáticamente (hora y media a
partir de la penumbra) durante los meses de abril a junio en cinco parcelas de cultivo en la zona de San
Cristóbal de Las Casas, Chiapas. Se registró el sexo de los escarabajos recolectados para determinar si en un
tipo de recolecta la proporción de cada sexo era diferente.

Ejercicios
1. Cargue los datos en el archivo escarabajos.Rdata. Defina parcela como factor.
```{r}
load("bases/escarabajos.Rdata")
str(base)
base$parcela=factor(base$parcela)
```
• Identifique la variable respuesta y comente sobre la distribución condicional que tiene esta variable.
• Justifique si las parcelas representan un efecto fijo o aleatorio.
• Represente gráficamente los datos y observe si se puede esperar un efecto del método de recolecta.
```{r}
xyplot(M/(M+H)~parcela,groups = tipo,type=c("a","p"),data = base,ylab = "tasa")
xyplot(M/(M+H)~tipo,groups =parcela,type=c("a","p"),data = base,ylab = "tasa")
```

2. Tome las parcelas como bloques fijos y ajuste el modelo logístico sin interacción con glm. Ponga atención
al modelo que está usando en R (suma nula o tratamiento referencia).
• Interprete la razón de propensiones (OR) resultante. Debe tener claro cuál probabilidad es la que está
obteniendo (de machos o hembras). Esto dependerá de la forma en que especificó su modelo.
```{r}
options(contrasts=c("contr.sum","contr.poly"))
mod0=glm(cbind(M,H)~tipo+parcela,family="binomial",data=base)
coef=mod0$coefficients
contrasts(base$tipo)
#contraste
tipo.l=c(1,1,0,0,0,0)
tipo.ap=c(1,-1,0,0,0,0)
contra=tipo.l-tipo.ap
eta=t(contra)%*%coef
eta=abs(eta)
exp(eta)
```

3. Realice la prueba LRT para determinar si existe un efecto del tipo de recolecta en la proporción de
machos (o hembras) capturados.
```{r}
mod01=glm(cbind(M,H)~tipo+parcela,family="binomial",data=base)
mod02=glm(cbind(M,H)~parcela,family="binomial",data=base)
anova(mod01,mod02,test="LRT")
drop1(mod01,test="LRT")
```

4. Lo que se hizo anteriormente no es correcto, ya que no se está considerando la parcela como un elemento
aleatorio sino fijo, como si solo existieran esas parcelas. Ahora tome la parcela como un efecto aleatorio
y ajuste el modelo usando la función glmer de la librería lme4. Obtenga el OR y compárelo con el
obtenido anteriormente.
```{r}
mod1=glmer(cbind(M,H)~tipo+(1|parcela),family="binomial",data=base)
coef=summary(mod1)$coefficients[,1]
contrasts(base$tipo)
#contraste
tipo.l=c(1,1)
tipo.ap=c(1,-1)
contra=tipo.l-tipo.ap
eta=t(contra)%*%coef
eta=abs(eta)
exp(eta)
```

• En el gráfico anterior, se puede apreciar uan posible interacción entre parcela y tipo de recolecta.
Usualmente se asume que no existe interacción cuando se tiene un diseño con bloques, porque típicamente
esta interacción no se puede verificar al tener solo una observación por tratamiento y bloque. En este
caso sí se puede verificar. Ajuste un modelo donde incluya la interacción, observe la estimación de la
varianza de los efectos de interacción y relaciónelo con el mensaje que da R al ajustar este modelo.
```{r}
mod11=glmer(cbind(M,H)~tipo+(1|parcela),family="binomial",data=base)
mod12=glmer(cbind(M,H)~tipo+(1|parcela)+(1|parcela:tipo),family="binomial",data=base)
```

• Realice la prueba adecuada para determinar si se debe considerar esta interacción.
```{r}
anova(mod11,mod12,test="LRT")
```

• Vuelva al modelo sin interacción y realice la prueba adecuada para determinar si existe un efecto del
tipo de recolecta.
```{r}
mod11=glmer(cbind(M,H)~tipo+(1|parcela),family="binomial",data=base)
mod13=glmer(cbind(M,H)~(1|parcela),family="binomial",data=base)
anova(mod11,mod13,test="LRT")#!!! hay alguna diferencia con el orden de modelos pequeno, grande
drop1(mod11,test = "Chisq") #!!! porque en este caso si funciona
```

• Construya intervalos de 95% para el OR obtenido con cada modelo (con bloques fijos y con efectos
aleatorios). Compárelos.
```{r}
#Para fijos
mod01=glm(cbind(M,H)~tipo+parcela,family="binomial",data=base)
##
exp(confint(mod01)*2)
##
coef=mod01$coefficients
tipo.l=c(1,1,0,0,0,0)
tipo.ap=c(1,-1,0,0,0,0)
contra=tipo.l-tipo.ap
eta=t(contra)%*%coef
eta=abs(eta)
ee=sqrt(diag(t(contra)%*%vcov(mod01)%*%contra))
#valor qz
qz=qnorm(1-0.05/2)
ic.sup=exp(eta+qz*ee)
ic.inf=exp(eta-qz*ee)
round(cbind(ic.inf,ic.sup),4)

#Para aleatorios
mod11=glmer(cbind(M,H)~tipo+(1|parcela),family="binomial",data=base)
exp(confint(mod11)*2)
coef=summary(mod11)$coef[,1]
##
tipo.l=c(1,1)
tipo.ap=c(1,-1)
contra=tipo.l-tipo.ap
eta=t(contra)%*%coef
eta=abs(eta)
vcov=c(0.075193182,0.010592613)
ee=sqrt(t(contra)%*%vcov%*%contra)
#valor qz
qz=qnorm(1-0.05/2)
ic.sup=exp(eta+qz*ee[2])
ic.inf=exp(eta-qz*ee[2])
round(cbind(ic.inf,ic.sup),4)
```

5. Para terminar es importante escribir el modelo teórico que se está usando. Como se trata de un modelo
con una función de enlace logística, no conviene escribirlo en función de cada observación sino en función
de la esperanza.
• Observe el summary del modelo. Note que solo se ha estimado un componente de varianza ya que en
estos modelos no se incluye la varianza del error.
```{r}
summary(mod11)
```

• ¿Se puede obtener a partir de los resultados una estimación de la probabilidad de obtener un macho
con un cierto tipo de alumbrado en general en la población?


### Diseño con 2 niveles y factor fijo en ambos niveles (papel)

Un fabricante de papel está interesado en tres métodos para preparar la pulpa y cuatro temperaturas de cocción de la pulpa. Aunque la temperatura es una variable continua, solo se van a estudiar 4 temperaturas.

El fabricante desea estudiar el efecto del método y de la temperatura sobre la resistencia a la tensión del papel, que es el esfuerzo máximo a tensión obtenido durante una prueba hasta la ruptura bajo unas condiciones prescritas. El esfuerzo es expresado como la fuerza por unidad del ancho de la muestra puesta a prueba, medido en kg/cm. 
El experimento se lleva a cabo de la siguiente forma:
+ Produce tres lotes de pulpa con cada uno de los tres métodos que está estudiando en un orden aleatorio. En total produce 9 lotes de pulpa. 
+ Cada vez que produce un lote lo divide en cuatro partes o muestras y realiza la cocción de cada muestra a una temperatura diferente.
1.	Utilice los datos que se encuentran en el archivo papel.Rdata. Asegúrese que están bien definidos los factores método y temperatura.
```{r}
load("bases/papel.Rdata")
str(base)
base$metodo=factor(base$metodo)
levels(base$metodo)=c("M1","M2","M3")
base$temp=factor(base$temp)
```
+ La variable lote indica los lotes de pulpa, y se enumeran de 1 a 9 para diferenciar todos los lotes.   Ponga juntas las variables metodo y lote para observar la correspondencia de los lotes con los métodos.
+ Haga una representación gráfica de los datos para ver el comportamiento de la respuesta según método y temperatura. Analice primero la interacción entre método y temperatura. Use type="a" en la función xyplot.  En los diseños de parcela divididas se pone más énfasis al factor que está en la subparcela, por lo que ese factor debe colocarse en groups, mientras que el factor de parcela se coloca en el eje X.  
```{r}
library(lattice)
xyplot(res~metodo,groups=temp,type=c("a"),data = base,auto.key = list(columns=4))
```

+ Basado en lo que ve en el gráfico, se espararía un efecto de la temperatura?
+ 	¿Qué implicaciones tendría una interacción entre método y temperatura?
2. Haga el análisis usando la función lmer de la librería lme4.  Las unidades del Nivel 2 son los lotes, mientras que en el Nivel 1 se tiene cada muestra dentro del lote. Los lotes son aleatorios, y la parte aleatoria se separan con un + de la parte fija del modelo y se pone entre paréntesis (1|lote). La instrucción completa debe quedar de la siguiente forma: lmer(Y~F2*F1+(1|lote)), donde F2 indica el factor del Nivel 2 que, en este caso, es el método y F1 es el factor del Nivel 1 que es la temperatura. 
```{r}
library(lme4)
mod1=lmer(res~metodo*temp+(1|lote),data = base)
```

+  La función drop1 permite probar hipótesis sobre los términos fijos, y  debe usarse con test="Chisq" para hacer la prueba de razón de verosimilitud (LRT). Haga la prueba de la hipótesis sobre la interacción. En esta prueba también se obtiene el AIC de cada modelo y puede decidirse a partir de la comparación de los AIC, recordando que se prefiere el modelo con el menor AIC.
```{r}
drop1(mod1,test = "Chisq")
```

3.  Asumiendo que hay interacción entre METODO y TEMPERATURA, se pueden comparar las temperaturas dentro de cada método haciendo el ajuste de Bonferroni. Para esto se usa la función emmeans en la librería con el mismo nombre.  Se debe indicar  emmeans(mod, pairwise~F1|F2, adjust="bonferroni").
```{r}
library(emmeans)
emmeans(mod1, pairwise~temp|metodo, adjust="bonferroni")
```

+ Haga el ejercicio de reconstruir los resultados que da la función "emmeans" utilizando contrastes. Note que se pueden obtener sin problema los errores estándar y los valor de t, sin embargo, las probabilidades no conciden. Esto se debe a que en los modelos mixtos se usa un ajuste llamado Kenward-Roger.
### Diseño con 3 niveles(papel)
Como variante del ejercicio anterior, suponga que la capacidad de la planta solo permite realizar 15 corridas por día y se sospecha que de un día a otro se pueden experimentar diferencias en la resistencia. Entonces el fabricante decide considerar los días como bloques y corre una réplica en cada uno de tres días. Lleva a cabo el experimento así:
+ Cada día  produce tres lotes de pulpa, cada lote con uno de los tres métodos que está estudiando en un orden aleatorio.
+ Cada lote se divide en cuatro partes o muestras y realiza la cocción de cada muestra con una temperatura diferente, asignada aleatoriamente.
1. Utilice los datos que se encuentran en el archivo papel2.Rdata. Asegúrese que están bien definidos los factores metod y temp, así como dia y lote.
```{r}
#!!! profundizar en este diseno no tenemos claro que representa lote1
load("bases/papel2.Rdata")
str(base)
base$metodo=factor(base$metodo)
levels(base$metodo)=c("M1","M2","M3")
base$temp=factor(base$temp)
base$dia=factor(base$dia)
base$lote=factor(base$lote)
base$lote1=factor(base$lote1)
```
+ Represente los datos usando xyplot con lote en el eje X, con páneles separados por método y dentro de cada panel líneas para cada temperatura.
```{r}
xyplot(res~lote1|metodo,groups=temp,type=c("a","p"),data = base,auto.key = list(columns=4))
```

2. Empiece con el modelo con interacción entre metodo y temp e incluya dia como bloque. Hágalo directamente con la función lmer y agregue el día como un término aleatorio de Nivel 3, para esto indique (1|dia/lote1), de esta forma se está diciendo que lo lotes son de Nivel 2 y están dentro de los días que son de Nivel 3.
```{r}
mod1=lmer(res~metodo*temp+(1|dia/lote1),data = base)
```

+ Pruebe la hipótesis de no interacción con LRT.
```{r}
drop1(mod1,test = "Chisq")
```
```{r}
mod11=lmer(res~metodo*temp+(1|dia/lote1),data = base)
mod12=lmer(res~metodo+temp+(1|dia/lote1),data = base)
anova(mod11,mod12,test="LRT")
```

3. Use el modelo sin interacción y pruebe si hay un efecto del método y de la temperatura.
```{r}
mod12=lmer(res~metodo+temp+(1|dia/lote1),data = base)
drop1(mod12,test = "Chisq")
```

```{r}
#con metodo de momentos
mod12=lmer(res~metodo+temp+(1|dia/lote1),data = base)
mod13=lmer(res~temp+(1|dia/lote1),data = base)
anova(mod13,mod12,test="LRT")
mod12=lmer(res~metodo+temp+(1|dia/lote1),data = base)
mod13=lmer(res~metodo+(1|dia/lote1),data = base)
anova(mod13,mod12,test="LRT")
```

+ Como se vio que el método tiene un efecto sobre la resistencia promedio, es importante comparar los promedios de resistencia entre los diferentes métodos. Haga un gráfico para comparar la resistencia según los diferentes métodos.
```{r}
xyplot(res~metodo,type=c("a","p"),data=base)
bwplot(res~metodo,data = base)
```

+ Haga la comparación usando la función emmeans.
```{r}
emmeans(mod12, pairwise~metodo, adjust="bonferroni")
```

+ También se vio que la temperatura tiene un efecto sobre la resistencia promedio. Haga un gráfico para comparar la resistencia según las diferentes temperaturas. También haga la comparación formal.
```{r}
xyplot(res~temp,type=c("a","p"),data=base)
bwplot(res~temp,data = base)
```

```{r}
emmeans(mod12, pairwise~temp, adjust="bonferroni")
```

# DISEÑOS ANIDADOS
En este laboratorio se presentan dos ejercicios con factores anidados. Los dos ejercicios tienen una estructura
similar. En el primer ejercicio llamado Escuelas, el factor fijo instructor está anidado dentro del factor
fijo escuela, mientras que en el segundo llamado Cemento, el factor aleatorio barrica está anidado dentro
del factor aleatorio lote.
Cuando los factores son fijos se puede usar la función lm con una instrucción especial para indicar el
anidamiento, y cuando los factores son aleatorios se utiliza la función lmer de la librería lme4 (Bates et al.,
2015).


## Escuelas
Una compañía manufacturera tiene tres escuelas de mecánica regionales, una en cada una de sus regiones de
operación. Cada escuela tiene dos instructores que dan cursos de tres semanas a 15 mecánicos aproximadamente.
La compañía está interesada en conocer el efecto de la escuela (factor A) y el instructor (factor B) en el
aprendizaje logrado. Se hace un experimento en el que se forman grupos en cada región y se asigna cada
grupo a uno de los instructores. A cada instructor se le asignan dos grupos.
Para determinar el efecto de la escuela y el instructor en el aprendizaje, se hace una prueba a los estudiantes
y se obtiene el puntaje promedio del grupo como variable respuesta.

Ejercicios
1. Lea los datos del archivo escuelas.Rdata. Defina escuela como factor. Ponga nombres a las
escuelas: Región K (1), Región D (2) y Central (3). Observe que hay dos variables para referirse a los
instructores: instructor tiene valores 1 y 2 para los instructores de todas las escuelas, mientras que
instructor1 no repite el número del instructor en diferentes escuelas, por lo que los instructores van
del 1 al 6. Redefina esas dos variables como factor.

```{r}
load("bases/escuelas.Rdata")
base$escuela=factor(base$escuela)
levels(base$escuela)=c("D","K","Central")
base$instructor=factor(base$instructor)
base$instructor1=factor(base$instructor1)
```
• Haga una representación gráfica de los datos para ver el comportamiento de la respuesta según escuela
e instructor. Use la función dotplot en la librería lattice de la siguiente forma: dotplot(puntaje ~
instructor | escuela). Hágalo usando tanto instructor como instructor1 y vea cuál de las dos
formas es más conveniente.
```{r}
library(lattice)
dotplot(puntaje~instructor|escuela,data = base)
dotplot(puntaje~instructor1|escuela,data = base)
xyplot(puntaje~instructor,groups = escuela,type=c("a","p"),data = base,auto.key = list(columns=3))
xyplot(puntaje~instructor1,groups = escuela,type=c("a","p"),data = base,auto.key = list(columns=3))
```

• ¿Se puede esperar que exista interacción entre el instructor y la escuela?

No, no se analiza interacion en disenos anidados

• Comente si se espera que haya un efecto del instructor sobre el puntaje promedio dentro de cada escuela?

• Busque una forma de analizar gráficamente las diferencias entre escuelas. ¿Qué se puede concluir?
```{r}
bwplot(puntaje~escuela,data = base)
```

2. Efectos de instructor:
• Obtenga manualmente los efectos de instructor dentro de escuela.
```{r}
media=tapply(base$puntaje,base$escuela,mean)
m=tapply(base$puntaje,list(base$instructor,base$escuela),mean)
in1=media-m[1,]
in2=media-m[2,]

h=rbind(in1,in2)
h
```
```{r}
xyplot(puntaje~escuela,groups = instructor,type=c("a","p"),data = base,auto.key = list(columns=2))
```

• Obtenga manualmente la suma de cuadrados de instructor dentro de escuela.
```{r}
r=2 #replicas
scres=sum(r*h^2);scres
```

• ¿Cuántos grados de libertad tiene el factor anidado instructor?
```{r}
gl=(2-1)*3 #preguntar como obtener estos grados de libertad
#3 numero de escuelas
#2 numero de intructores
```

• Calcule el cuadrado medio de instructor dentro de escuela y explique su significado.
```{r}
scres/gl
```
3. Comparación de instructores.
• Establezca con palabras la hipótesis nula al comparar los instructores.

todos los pares de promedios de los intructores dentro de las escuelas son iguales

• Se puede usar el factor anidado con el formato en que aparece instructor, pero indicando la estructura
anidada dentro de la función lm de la siguiente forma: lm(puntaje~escuela+escuela/instructor).
De esta forma se indica que el factor instructor está anidado dentro del factor escuela. Use el modelo
de suma nula y llámelo mod5.

```{r}
options(contrasts=c("contr.sum","contr.poly"))
mod5=lm(puntaje~escuela/instructor,data = base)
```

• Obtenga el anova del modelo anidado y note que tiene una línea que parece una interacción que dice
escuela:instructor, pero que en realidad debería leerse instructor(escuela), es decir, instructor
dentro de escuela.

```{r}
anova(mod5)
```

• Observe el cuadrado medio de instructor y compárelo con el obtenido anteriormente. ¿Se rechaza la
hipótesis nula referente al instructor?

• Obtenga los efectos de instructor.
```{r}
model.tables(aov(mod5))
```

5. Comparaciones entre instructores:
• Obtenga los coeficientes del modelo.
```{r}
mod5$coefficients
```

• ¿A qué corresponden los últimos 3 coeficientes?

Estos 3 son los coeficientes del primer instructor dentro de la escuela

• Haga las comparaciones que tengan sentido entre los instructores. No tiene sentido comparar todos los
pares de instructores, puesto que no todos pertenecen a las mismas escuelas. Por ejemplo, no tiene
sentido comparar un instructor de la Región D con un instructor de la Región K. Use la corrección de
Bonferroni con un nivel de significancia de 0.10 y confianza de 90%.

```{r}
coef=mod5$coefficients
#vectores
#para escuela D
ins1d=c(1,1,0,1,0,0)
ins2d=c(1,1,0,-1,0,0)
#para escuela K
ins1k=c(1,0,1,0,1,0)
ins2k=c(1,0,1,0,-1,0)
#para escuela central
ins1c=c(1,-1,-1,0,0,1)
ins2c=c(1,-1,-1,0,0,-1)

ins1d_ins2d=ins1d-ins2d
ins1k_ins2k=ins1k-ins2k
ins1c_ins2c=ins1c-ins2c

h=cbind(ins1d_ins2d,ins1k_ins2k,ins1c_ins2c)
L=t(h)%*%coef
L=abs(L)
#error
ee=sqrt(diag(t(h)%*%vcov(mod5)%*%h))
t=L/ee
gl=nrow(base)-length(coef)
p=pt(t,gl,lower.tail = F)
p>0.10
round(p,3)
```
```{r}
emmeans(mod5, pairwise~instructor|escuela, adjust="bonferroni")
```
cotas inferiores
```{r}
gl=nrow(base)-length(coef)
alpha=0.10
qt=qt(1-alpha,gl); LIM=L-qt*ee
row.names(LIM)=row.names(p)
round(LIM,1)
```

6. Haga las comparaciones entre las diferentes escuelas usando Tukey con 10% de significancia en pruebas
de una cola.
```{r}
#porque me da diferente a tukey !!!!!
coef=mod5$coefficients
#vectores
#para escuela D
esd=c(1,1,0,0,0,0)
#para escuela K
esk=c(1,0,1,0,0,0)
#para escuela central
esc=c(1,-1,-1,0,0,0)

esd_esk=esd-esk
esd_esc=esd-esc
esk_esc=esk-esc

h=cbind(esd_esk,esd_esc,esk_esc)
L=t(h)%*%coef
L=abs(L)
#error
ee=sqrt(diag(t(h)%*%vcov(mod5)%*%h))
t=L/ee
gl=nrow(base)-length(coef)
p=pt(t,gl,lower.tail = F)
k=3
p>0.10/k
round(p,3)
#!!!!!! preguntar porque aqui en la solucion no se hace la correcion de bonferroni
```


```{r}
#3 numero de contrastes !!!! preguntar si es lo correcto
ptukey(t*sqrt(2),3,gl,lower.tail = F)
```
```{r}
emmeans(mod5, pairwise~escuela, adjust="bonferroni")
```
• Obtenga cotas inferiores de 90% de confianza para la diferencia de medias entre los pares de escuelas en
que encontró diferencias.
```{r}
gl=nrow(base)-length(coef)
alpha=0.10
qt=qt(1-alpha/2,gl); LIM=L-qt*ee
row.names(LIM)=row.names(p)
LIM=LIM[-3,]
round(LIM,3)
#aqui hay un error en la solucion ya que K-central no era significativa es d-centra 
```

7. ¿Cómo se alteran las conclusiones si se considera que hay muchos instructores en cada región y en el
experimento los que participaron fueron una muestra?

```{r}
#!!! porque en este analisis la escuela se toma como un efecto aleatorio tambien
mod2=lmer(puntaje~1+(1|escuela)+(1|instructor1),data=base)
mod22=lmer(puntaje~1+(1|escuela),data=base)
summary(mod2)
anova(mod2,mod22)
```
```{r}
confint(mod2)
```
El intervalo de confianza para la desviación estándar de los coeficientes de escuela limita con
el cero, lo cual hace que no se rechace la hipótesis nula referente a la igualdad de medias entre
escuelas. Sin embargo, se siguen viendo diferencias entre los instructores dentro de escuelas
pero no interesa comparar los instructores de forma específica.


# Cemento
El cemento es el material más activo de la mezcla de concreto, por tanto sus características y sobre todo
su contenido (proporción) dentro de la mezcla tienen una gran influencia en la resistencia del concreto a
cualquier edad. La resistencia a la compresión simple es la característica mecánica principal del concreto. Se
define como la capacidad para soportar una carga por unidad de área, y se expresa en términos de esfuerzo,
generalmente en kg/cm2.

Un experimento trata de analizar la calidad en la producción de cemento, el cual se produce por lotes y se
empaca en sacos. Se sospecha que hay variabilidad entre los lotes en que se ha producido el cemento, así
como puede haberla entre los sacos provenientes de cada lote. Rutinariamente se seleccionan aleatoriamente
3 sacos de cada lote para tenerlas como referencia. Se escogen aleatoriamente 10 lotes y se hacen 2 pruebas
analíticas de resistencia de cada una de los 30 sacos resultantes.

Ejercicios
1. Justifique si los factores están cruzados o anidados.
2. Cuando los factores están anidados se debe tener cuidado con la definición del factor anidado, ya que
no pueden repetirse los niveles de este factor en los diferentes niveles del factor externo. Abra el archivo
cemento.Rdata, observe que los sacos tienen los mismos nombres en todos los lotes. Para comprender
los datos haga una tabla cruzada de las variables lote y saco.
```{r}
load("bases/cemento.Rdata")
table(base$lote,base$saco)
```
• Puede cruzar las dos variables y hacer una nueva variable llamada saco1 usando la combinación de
ambas variables: base$lote:base$saco.
```{r}
base$saco1=base$lote:base$saco
```

• Obtenga la tabla cruzada de lote y saco1. Note la diferencia.
```{r}
table(base$saco1,base$lote)
```

3. Haga un gráfico para ver el comportamiento de la respuesta en los sacos de cada lote.
```{r}
bwplot(resist~lote,data = base)
xyplot(resist~saco|lote,type=c("a","p"),data=base)
xyplot(resist~lote|saco,type=c("a","p"),data=base)
xyplot(resist~lote,groups=saco,type=c("a","p"),data=base,auto.key = list(columns=3))
```

4. Analice las fuentes de variabilidad que pueden estar incidiendo en la resistencia del cemento. Haga el
análisis de diversas formas. ¿Son consistentes los resultados obtenidos con los diferentes enfoques?

```{r}
#!!! porque aqui obtengo los mismo resultados
mod1=lmer(resist~(1|lote)+(1|saco1),data = base)
mod2=lmer(resist~(1|lote)+(1|lote:saco),data = base)
summary(mod1)
summary(mod2)
```
```{r}
#variabilidad
err=0.678
lote=1.657
saco=8.434
total=err+lote+saco

(cbind(err,lote,saco)/total)*100
```
```{r}
confint(mod1)
confint(mod2)
```
probar efecto del saco
```{r}
mod1=lmer(resist~(1|lote)+(1|saco1),data = base)
mod11=lmer(resist~(1|lote),data = base)
anova(mod1,mod11,test="LRT")
```
efecto de lote
```{r}
mod1=lmer(resist~(1|lote)+(1|saco1),data = base)
mod11=lmer(resist~(1|saco1),data = base)
anova(mod1,mod11,test="LRT")
```

```{r}
mod1=lmer(resist~(1|lote)+(1|saco1),data = base)
mod11=lmer(resist~(1|lote:saco),data = base)
anova(mod1,mod11,test="LRT")
```