---
title: "Untitled"
output: html_document
date: "2023-12-06"
---
```{r}
library(lattice)
library(lme4)
library(emmeans)
```

Pregunta 1
```{r}
load("bases/ciclistas.Rdata")
str(base)
base$persona=factor(base$persona)
```

a. analizar graficamente si se puede asumir linealidad 
```{r}
names(base)
table(base$min,base$persona)
xyplot(bpm~min|persona:tempo,type=c("r","p"),data = base)
```
**Siempre la primera medida esta mas baja, por lo que no se observa una linealidad clara**

Pregunta 2 

(lumin,tiempo,lote,temp)

a. significado de delta_i

Este es el efecto de interacion entre la temperatura y el tiempo, osea el ritmo de (crecimiento/decrecimiento) de la luminosidad atravez del tiempo segun una temperatura.

1. Asumiendo correlacion 
H0:sigma^2_1=0

mod1=lmer(lumin~tiempo*temp+(1+tiempo|lote),data=base)
mod2=lmer(lumin~tiempo*temp+(1|lote),data=base)
anova(mod1,mod2,test="LRT")

2. Sin correlacion

H0:sigma^2_1=0

mod1=lmer(lumin~tiempo*temp+(0+tiempo|lote),data=base)
mod2=lmer(lumin~tiempo*temp+(1|lote),data=base)
anova(mod1,mod2,test="LRT")

Pregunta 3 

a. definir el modelo
(metodo,lote,temp)

$$y_{ijk,T}=\beta_0+\tau_i+\beta_1T+\delta_iT+u_{0j}+u_{1j}+\epsilon_{ijk}$$
beta_0 es el intercepto general, tau_i es el efecto del i-esimo metodo, beta_1 es la pendiente en el tiempo, delta_i es el efecto de interaccion entre tiempo/metodo, u_0j es el efecto del lote al intercepto general y u_1j es el efecto del lote a la pendiente del tiempo, los componetes aleatorios son u_0j y u_1J

b. verificar pendientes aleatorias

\(H0: \sigma^2_1=0\), aqui ponemos aprueba las pendientes aleatorias, para verificar si dentro de cada metodo las pendientes son similares

c. verificar si la tendencia es igual para los 3 metodos

\(H0: \delta_i=0\)



Pregunta 4
(tipolente,grupoedad,tiempo)

```{r}
load("bases/vision.rdata")
str(base)
table(base$lente,base$gedad)
table(base$meses)
```
```{r}
#No correlacion
#H0: sigma^2_1=0 probando las pendientes aleatorias
mod1=lmer(dioptria~meses*lente*gedad+(1|paciente)+(0+meses|paciente),data = base)
mod2=lmer(dioptria~meses*lente*gedad+(1|paciente),data = base)
anova(mod1,mod2,test="LRT")
```
**Se rechaza H0 con un p<0.05, por lo que el ritmo de cambio en las dioptrias no es el mismo en el tiempo para los pacientes de un mismo grupo de edad y con el mismo tipo de lente**

```{r}
# Analisis grafico
xyplot(dioptria~meses|lente:gedad,groups = paciente, type=c("r","p"),data = base)
```
**Vemos que las pendientes cambian entre pacientes para un mismo nivel de tratamiento**

b. verifique ritmo de tendencia de las diotrias segun tipo de lente 
```{r}
#Analisis grafico
names(base)
xyplot(dioptria~meses,groups = lente,type=c("r","p"),data = base,auto.key = list(columns=1))
```
**Graficamente parece ser que la tendencia no sucede al mismo ritmo conforme al tiempo segun los tipos de lente, pero por la alta variabilidad es cuestionable**

```{r}
#Se procede a obetener el modelo mas resucido para las conclusiones
mod1=lmer(dioptria~meses*lente*gedad+(1|paciente)+(0+meses|paciente),data = base)
drop1(mod1,test = "Chisq")
```
Interaccion tripe no es significativa

```{r}
#H0:delta_j=0
mod3=lmer(dioptria~meses*lente+meses*gedad+lente*gedad+(1|paciente)+(0+meses|paciente),data = base)
drop1(mod3,test = "Chisq")
```
**No se rechaza H0 con un p>0.05, por lo que no se encuentra interacion entre lente/mes, por lo tanto la tendencia de las dioptrias conforme aumenta el tiempo sucede al mismo ritmo con los dos tipos de lente**

c. estime puntualmente
```{r}
#Se procede a limpiar aun mas el modelo obteniendo el siguiente
mod3=lmer(dioptria~meses*gedad+lente*gedad+(1|paciente)+(0+meses|paciente),data = base)
drop1(mod3,test = "Chisq")
```
```{r}
contrasts(base$lente)
contrasts(base$gedad)
summary(mod3)$coef
```
Se debe fijar la edad ya que encontramos interaccion entre edad/lente
```{r}
coef=summary(mod3)$coef[,1]
#Adulta
a.bifoca24=c(1,24,0,0,0,0,0,0,0)%*%coef;a.bifoca24
a.progre24=c(1,24,0,0,1,0,0,0,0)%*%coef;a.progre24

```
```{r}
coef=summary(mod3)$coef[,1]
#mayor
m.bifoca24=c(1,24,1,0,0,24,0,0,0)%*%coef;m.bifoca24
m.progre24=c(1,24,1,0,1,24,0,1,0)%*%coef;m.progre24
```
```{r}
#menor
me.bifoca24=c(1, 24,  0,1,  0,  0,24,  0,0)%*%coef;me.bifoca24
me.progre24=c(1, 24,  0,1,  1,  0,24,  0,1)%*%coef;me.progre24
```

