---
title: "Untitled"
output: html_document
date: "2023-10-26"
---
# Espectofotómetro
Se está desarrollando un nuevo modelo de espectrofotómetro para uso en laboratorios clínicos con el objetivo
de cuantificar sustancias y microorganismos. Se quiere evaluar el funcionamiento de estos instrumentos
sabiendo que un componente crítico del desempeño es la consistencia de las mediciones de un día a otro, y de
una máquina a otra. Se quiere saber si la variabilidad de las mediciones entre las máquinas operadas durante
varios días está dentro de los estándares aceptables.
Hay dos escenarios, en el primero se toman 4 máquinas asumiendo que solo existen esas 4 máquinas, mientras
que en el segundo se seleccionan aleatoriamente 4 máquinas etiquetadas como A, B, C y D de un conjunto
mucho mayor de máquinas. Cada día se preparan 8 replicaciones de muestras de suero en sangre con el mismo
lote de reactivos para todo el experimento. Dos muestras de suero se asignan aleatoriamente a cada una de las
cuatro máquinas en cada uno de los 4 días resultando en dos repeticiones de cada combinación día-máquina.
Se miden los niveles de triglicéridos (mg/dl) en las muestras de suero. Los datos se muestran a continuación:

factores
- dia (efecto aleatorio)
- maquina

8 muestras por dia
dos para cada maquina

2 replicas por tratamientos

repuesta: nivel de trigliceridos (mg/dl) en la muestra de suero

nivel 2 es el dia 
nivel 1 son las 8 muestras por dia
con un factor fijo que es maquina

```{r}
trigli=c(142.3, 144.0, 148.6, 146.9, 142.9, 147.4, 133.8,
133.2, 134.9, 146.3, 145.2, 146.3, 125.9, 127.6,
108.9, 107.5, 148.6, 156.5, 148.6, 153.1, 135.5,
138.9, 132.1, 149.7, 152.0, 151.4, 149.7, 152.0,
142.9, 142.3, 141.7, 141.2)
dia=factor(rep(1:4,each=8))
maq=factor(rep(c("A","B","C","D"),4,each=2))
base=data.frame(trigli,dia,maq)
```
1. Introduzca los datos. Defina dia y maquina como factor.
```{r}
str(base)
```

2. Haga gráficos para ver el comportamiento de la respuesta de día a día y de máquina a máquina. Haga
un análisis descriptivo.
```{r}
library(lattice)
dotplot(trigli~maq|dia,data = base)
```
```{r}
xyplot(trigli~maq,group=dia,data = base,auto.key=list(columns=4))
```
```{r}
xyplot(trigli~maq,group=dia,type="a",data = base,auto.key=list(columns=4))
```
se observa interaccion entre el dia y la maquina ademas los valores mas bajos los obtenemos en dia dos y las maquinas c y d

3. Ajuste el modelo que tiene en la parte de efectos fijos el intercepto y la máquina, mientras que en la parte
de efectos aleatorios incluye el día (1|dia) y la interacción (1|dia:maq). Recuerde que siempre que al
menos uno de los factores tenga efectos aleatorios, la interacción se tiene también efectos aleatorios.
```{r}
library(lme4)
mod1=lmer(trigli~1+maq+(1|dia)+(1|dia:maq),data = base)
```

• Obtenga las estimaciones de las variancias correspondientes a este modelo tanto en R como manualmente.
```{r}
summary(mod1)
```
```{r}
maq.dia=34.72
dia=44.69
err=17.90
total=maq.dia+dia+err

h=cbind(maq.dia,dia,err)
h/total*100
```

• Obtenga e interprete los intervalos de 95% de confianza para las desviaciones estándar. La estimaciones
van en el orden en que aparecen en el summary, es decir, desviación estándar de interacción (sig01),
desviación estándar de días (sig02) y desviación estándar de error (sigma).
```{r}
confint(profile(mod1))
```
Al observar el intervalo de 95% de confianza se tiene que la desviación estándar de los efectos
de interacción está entre 2.07 y 8.6, mientras que la desviación estándar del error está entre
3.1 y 6.3. Es claro que el efecto de interacción tiene una variabilidad no nula.

4. Ajuste un modelo similar donde la máquina tiene efectos aleatorios, pues se tienen muchas máquinas y
estas 4 son una muestra.
• Obtenga las estimaciones de las variancias correspondientes a este modelo y compárelas con las obtenidas
anteriormente.
```{r}
mod2=lmer(trigli~(1|maq)+(1|dia)+(1|dia:maq),data = base)
summary(mod2)
```
```{r}
#mod1
maq.dia=34.72
dia=44.69
maq=NA
err=17.90
total=maq.dia+dia+err

h1=rbind(maq.dia,dia,maq,err)
#mod2
maq.dia=34.72
dia=44.69
maq=57.72
err=17.90
total=maq.dia+dia+maq+err

h2=rbind(maq.dia,dia,maq,err)

#comparacion
h=cbind(h1,h2)
colnames(h)=c("mod1","mod2")
h
h/
```
Se obtienen las mismas estimaciones de las varianzas. La única diferencia es que ahora se obtiene la varianza
de máquina a máquina pues se está considerando la máquina como un elemento aleatorio. La suma de los
componentes de varianza es mayor pues en este caso se trata de la varianza total, mientras que en el ejemplo
anterior era la varianza condicional a la máquina.

prueba LTR
```{r}
#con interaccion
mod1=lmer(trigli~maq+(1|dia)+(1|dia:maq),data = base)
dev1=deviance(mod1,REML=FALSE)
summary(mod1)
coef1=7 #1 intercepto y 3 efectos de maquinas 3 componentes aleatorios 
```

```{r}
#sin interaccion
mod2=lmer(trigli~maq+(1|dia),data = base)
summary(mod2)
dev2=deviance(mod2,REML=FALSE)
coef2=6 #1 intercepto , 3 maquinas y 2 componentes aleatorios
```
Prueba de razon de verosimulitud
```{r}
LTR=dev2-dev1
gl=coef1-coef2
#valor p
pchisq(q=LTR,df=gl,lower.tail = F,log.p = F)
```

