---
title: "Untitled"
output: html_document
date: "2024-04-25"
---
```{r}
options(digits = 5)
```


```{r}
# Ejemplo de distancias
#Matrices de trabajo
MA= matrix(c(-3,-2,-5),ncol = 1)
MB= matrix(c(6.632,6.638,3,6.368,12.526,3.579,3,3.579,5.945),nrow = 3)

#Euclidea 
sqrt(t(MA)%*%MA)

#Manhatan
sum(abs(MA))

#Mahalanobis
A= t(MA)%*%solve(MB)%*%MA
sqrt(A)
#2.1436

```


# LAB1 COMPONENTES PRINCIPALES

1. **BASICOS**

- Recordar que todas las variables tengan la misma direccion
- Observar correlaciones
- Observar valores extremos
- Eliminarlos en caso de ser necesario 
- Verificar correlaciones sin el valor extremo
- Al estandarizar las variables asumimos que trabajaremos con correlaciones
- Si todos los coeficientes del componente Z estan negativos podemos volterlos al multiplicar *-1
```{r}
base$variable=max(base$variable)-base$variable #Asi le damos la misma direccion 
```

**CORRELACIONES**
```{r}
cor1=cor(base)
```

**GRAFICACION DE CORRELACIONES**
```{r}
corrgram(base, lower.panel=panel.pts,order=T) #Grafico de las correlaciones normal #Libreria necesaria corrgram

suppressWarnings(corrgram(base, lower.panel=panel.pts, upper.panel=panel.conf,
diag.panel=panel.density,order=T)) #Con intervalos de confianza #suppress es para suprimir errores
```

**LEVERAGE PARA EVALUAR VALORES EXTREMOS**
```{r}
hat=hat(base);hat #Funcion para sacar los valores leverage
plot(hat)
lim=2*mean(hat);lim #El límite para detectar un valor extremo es 2 veces la media de ellos
abline(h=lim,col="Red")
```

**FILTRAR VALORES EXTREMOS**
```{r}
base1=base[hat(base)<lim,] #Una forma mas automatica de filtrar el valor extremo
```

**DETERMINANTE**
```{r}
R=cor(base1) #Matriz de correlaciones
S=var(base1) #Matriz de covarianzas
det(R)
```

**EVALUAR SI VALE LA PENA LLEVAR A CABO UN PCA**
```{r}
cortest.bartlett(R,n=nrow(base1)) #R es la matriz de correlaciones #Necesario library(psych) #n es la cantidad de individuos
KMO(R)
```

**VERIFICACION DE VARIABILIDAD**
```{r}
v=apply(base1,2,var) #Ver directamente las varianzas
s=var(base1) #Covarianzas 
diag(s) #Variabilidad de cada variable
sum(diag(s)) #Variabilidad total
sum(v) #Variabilidad total 
```

**DESCOMPOSICION ESPECTRAL (VALORES PROPIOS)**
```{r}
espec=eigen(s)
lampda=espec$val #Valores propios
vec=espec$vec #Vector propio
```

**VALORES/VECTORES PROPIOS**
```{r}
lampda=espec$val
round(lampda,3)

vec=espec$vec
round(vec,3)

```

**CENTRADO DE VARIABLES Y OBTENCION DE COMPONENTES (Z)**
```{r}
basec=scale(base1,scale=F) #Centrado de variables, osea restandole la media a los valores de cada variable #scale=T estandariza osea divide entre la media

Z1= basec%*%vec[,1];Z1 #Obtener el primer componente
var(Z1) #Varianza del primer componente #Esta es igual al primer valor propio del vector de valores propios
```

**VARIABILIDAD TOTAL EXPLICADA POR COMPONENTE/VERIFICACION DE PESOS PARA CREACION DEL COMPONENTE**
```{r}
lampda[1]/sum(lampda)*100

v1=round(vec[,1],2)
round(v1/sum(v1)*100,1)
```

**COMPONENTES PRINCIPALES AUTOMATICAMENTE**
```{r}
pca1=prcomp(base1) #Recordar que este me la desviacion estandar por lo que hay que **2 para ver la variabilidad
round(pca1$sdev,2)**2 #Variabilidad de cada componente
round(pca1$rotation,2) #Pesos de cada componente
summary(pca1) #Porcentajes de variabilidad explicada por cada componente
```

**ESTANDARIZACION**
```{r}
v1=scale(base1$vallas,scale = T) #Para estandarizar una variable 
scale(base1,scale = T) #Para toda la base 
```
**ANALISIS PCA CON VAR ESTANDARIZADAS**
```{r}
#Obtencion de los valores propios
espec1=eigen(R) #Donde R es la matriz de correlaciones
lambda1=espec1$val
#Forma automatica
pca1=prcomp(base1,scale=T) #PCA con la estandarizacion
lambda2=pca1$sdev**2

#Contruccion de componentes
Z1=base3%*% eigen(R)$vectors[,1] #Manuealmente #a1=round(pca1$rotation[,1],2)
Z1a=pca1$x[,1] #Manera automatica
cbind(Z1,Z1a)
```

**BIPLOT**
```{r}
biplot(pca1,cex=0.6)
```

**NUMERO DE COMPONENTES GRAFICO**
```{r}
plot(pca1,type="l") #plot(pca$sdev^2)
```
**CONTRUCCION DE MATRIZ DE CORRELACIONES APARTIR DE LOS COMPONENTES**
```{r}
A=pca1$rot
L=diag(pca1$sdev**2)
R1=A%*%L%*%t(A)

```
**CORRELACION ENTRE VARIABLES Y Z1**
```{r}
cor(base1,Z1a)
a1*sqrt(lambda1[1]) #correlaciones a partir del primer valor propio y el primer vector propi
pca1$rotation[,1]*sqrt(eigen(cor(base1))$values[1]) #correlaciones a partir del primer valor propio y el primer vector propio
```

**REGRESION PARA VALIDACION**
```{r}
load("Heptatlon.Rdata")
base1=base[-25,]
Z1=pca1$x[,1]
Z2=pca1$x[,2]
Y=base1$puntaje
mod=lm(Y~Z1+Z2)
summary(mod)
```


# LAB2 CLUSTERS

1. **BASICOS**
```{r}
load("precalculo.Rdata")
base1=base[,c(19,20,21,22,24)] #Subset de las variables de interes
as.matrix()#Convertir distancias a matriz
as.dist()#Convertir matriz a distancias
```

2. **DISTANCIAS ENTRE INDIVIDUOS**

**PASOS BASE**
```{r}
#Paso base para dos individuos matricialmente
x1=base1[1,] #Individuo 1
x2=base1[2,] #Individuo 2
d=as.matrix(x1-x2,ncol=1) #Creacion de columna de distancia 
d=t(d) #Asegurarnos que el vector de distancias se vea en forma de columna
```

**DISTANCIAS**
```{r}
#Nota: los resultados de las funciones son en objeto distancia
d.EUCLIDEA=sqrt(t(d)%*%d)
d.EUCLIDEA=dist(base1) #Funcion

d.MAHALANOBIS= sqrt(t(d)%*%solve(S)%*%d)
d.MAHALANOBIS=D2.dist(base1,S) #Funcion #NECESARIO library("biotools") #NECESARIO S=var(base1)

d.MANHATAN=as.matrix(x1-x2); sum(abs(MANHATAN))
d.MANHATAN=dist(base1,method = "manhattan") #Funcion 
```

3. **DISTANCIA ENTRE GRUPOS**
```{r}
#Donde d=objeto de distancias entre individuos (EUCLIDEA,MAHALANOBIS,MANHATAN)

VECINO.MAS.CERCANO= hclust(d,method = "single")
VECINO.MAS.LEJANO= hclust(d,method = "complete")
SALTO.PROMEDIO=hclust(d,method = "average")
DISTANCIA.DE.WARD= hclust(d,method = "ward.D")

```

**DENDOGRAMA**
```{r}
#Donde cs=agrupacion de distancia entre grupos e individuos deseada
plot(cs, xlab="", main="DISTANCIA GRUPOS/DISTANCIA INDIVIDUOS", ylab="Distancia", sub="")
```

4. **K-MEDIAS y K-MEDOIDS**

**BASICO**
```{r}
apply(base1,2,var) #Verificar varianzas si son similares no estandarizamos
diag(S) #S=var(base1)
```


**SUMA DE CUADRADOS DENTRO DE GRUPOS**
```{r}
#Funcion
#Grupo=sample(1:k,n, replace = TRUE) #n=nrow(base1) #k=grupos deseados
scdg = function(base, grupo) {
  k = length(unique(grupo))
  sc = 0
  for (i in 1:k) {
    mat = base[grupo==i,] # Seleccione solo los datos del grupo k-ésimo
    centroide = apply(mat,2,mean) # Calcular el centroide de mat
    sc = sc + sum(as.matrix(dist(rbind(centroide,mat)))[1,-1]**2)# Suma de las distancias euclídeas al cuadrado entre los elementos de mat y el centroide
  }
  return(sc)
}
```

**CALCULO DE CENTROIDES FUNCION**
```{r}
#Funcion centroid, si alguna variable no es numerica, la funcion no servira
centro.mat=function(base,grupo){
k=length(unique(grupo))
nc=ncol(base)
matc= matrix(NA,nrow = k,ncol = nc)
for(i in 1:k){
  smatc= base[grupo==i,]  #base de interes
  matc[i,]= apply(smatc,2,mean) #calculo del centroide
}
return(matc)
}
```
**GRAFICO PARA DOS VARIABLES**
```{r}
plot(datos$variable1,datos$variable2,col=grupo,pch=18)
points(matc,pch="*",col=c(1,2,3),cex=2) #c(1,2,3) numero de grupos #matc centroides
```

**DISTANCIA CENTROIDE A LOS PUNTOS**

```{r}
distancias=function(datos,matc){
matc=as.data.frame(matc)
names(matc)=names(datos)
k=nrow(matc)
n=nrow(datos)
d1=as.matrix(dist(rbind(datos,matc)))
d2=d1[1:n,(n+1):(n+k)]
return(d2)
}
```

**REACIGNACION DE GRUPOS APARTIR DE LAS DISTANCIAS A LOS CENTROIDES**
```{r}
grupo1=c()
for (i in 1:107) grupo1[i]=which.min(d2[i,]) #107 numero de filas #d2 matriz de distancias de los centroides 
```

