---
title: "INTRODUCCION AL ANALISIS MULTIVARIADO"
subtitle: Escalamiento Multidimensional
output:
  pdf_document: default
  html_document:
    highlight: tango
    theme: cerulean
editor_options:
  chunk_output_type: console
---

1. Cargue la base, y nombrela "base" con el siguiente comando

````{r}
base<-cbind(c(3,5,6,1,4,2,0,0,7,2),
            c(4,1,2,1,7,2,4,6,6,1),
            c(4,1,0,1,3,5,1,4,5,4),
            c(6,7,2,0,6,1,1,3,1,3),
            c(1,3,6,3,2,0,1,5,4,1))
````


2. Calcule la matriz de distancias euclídeas y nombrela "d"
```{r}
d=dist(base)
```


3. Realize el escalamiento multidimensional y nombrelo "cmds" con el siguiente comando:

 'cmds<-cmdscale(d,k=5,eig=TRUE,x.ret=TRUE)', donde
 
+ d <- es la matriz de distancias
+ k <- indica el número de dimensiones requeridas 
+ eig <- indica si debería devolver los valores propios 
+ X.ret <- devuelve parte de la matriz B (La matriz B se obtiene multiplicando (-1/2)*cmds$x)
```{r}
cmds<-cmdscale(d,k=5,eig=TRUE,x.ret=TRUE)
```



4. Calcule la matriz B y compárela con la que se obtiene directamente en R. Los elementos de la matriz B se pueden obtener de acuerdo a las fórmulas vistas en la presentación en clase o también utilizando la siguiente fórmula: $B=-\frac{1}{2}CD^2C$. Donde $D^2$ es la matriz de distancias al cuadrado y $C$ está definida como $C=I-\frac{1}{n}J_n$. Aquí $I$ es la matriz identidad de dimensión $n \times n$ y $J_n$ es una matriz de unos, de dimensión  $n \times n$.

```{r}
(-1/2)*cmds$x
n=nrow(base)
D=as.matrix(d,diag=T)
Jn=matrix(1,10,10)
C= diag(n)-(1/n)*Jn
B=(-1/2)*C%*%(D^2)%*%C;B
```

5. Obtenga los valores propios con el comando 'cmds$eig' y también obténgalos de la matriz B que calculó en el punto anterior y compruebe que son los mismos.
```{r}
cmds$eig
eB=eigen(B)
eB$values
```


6. Calcule la bondad de ajuste usando los dos criterios vistos en clase y escoja un k número de dimensiones según esos criterios.
```{r}
p1=c();p2=c()
for(c in 1:length(lambda)){
  p1[c]=sum(abs(lambda[1:c]))/sum(abs(lambda))
  p2[c]=sum(lambda[1:c]^2)/sum(lambda^2)
}
cbind(p1,p2)
```


```{r}
#Criterio 1
lambda=cmds$eig
lambdaB=eB$values

#Bondad de ajuste
sum(abs(lambda[1:2]))/sum(abs(lambda)) #k=2
sum(abs(lambda[1:3]))/sum(abs(lambda)) #k=3

#Criterio 2
sum((lambda[1:2])^2)/sum(lambda^2) #k=2
sum((lambda[1:3])^2)/sum(lambda^2) #k=2

```
El k selecionado es = 2 los dos criterios indican el mismo k

7. Calcule el stress para cada k dimensiones, $k=1,\dots,5$, y escoja un valor de k de acuerdo a este criterio. Las nuevas coordenadas se obtienen con el comando 'cmds$points'.

```{r}
cord=cmds$points[,1:2]
d.cord=as.matrix(dist(cord))
d=as.matrix(d,diag=T)
sqrt(sum((d-d.cord)^2)/sum(d^2))
```
```{r}
cord=cmds$points[,1:3]
d.cord=as.matrix(dist(cord))
d=as.matrix(d,diag=T)
sqrt(sum((d-d.cord)^2)/sum(d^2))
```

```{r}
cord=cmds$points[,1:4]
d.cord=as.matrix(dist(cord))
d=as.matrix(d,diag=T)
sqrt(sum((d-d.cord)^2)/sum(d^2))
```
```{r}
cord=cmds$points[,1:5]
d.cord=as.matrix(dist(cord))
d=as.matrix(d,diag=T)
sqrt(sum((d-d.cord)^2)/sum(d^2))
```

```{r}
strees=c();k=5
d=dist(base)
for(i in 1:k){
  strees[i]=sqrt(sum((d-dist(cmds$points[,1:i]))^2)/sum(d^2))
}
round(strees,3)
```


El criterio strees sugiere 4 coordenadas
8. ¿Coinciden los tres criterios? ¿Cuál valor de k seleccionaría?
Los primeros dos coiciden en sugerir 3 coordenadas, el strees para 3 cordenasas es de 0.17 cercano a cero por lo que se decide utilizar 3 cordenadas

9. Calcule los puntos en las nuevas coordenadas y compárelos con los valores obtenidos automáticamente en R (cmds$points). Haga un gráfico de esos puntos. 
```{r}
cmds$points[,1:2]

eB$vectors[,1:2]
```
No dan igual
```{r}
plot(cmds$points[,1:2])

plot(eB$vectors[,1:2])
```

10. ¿Con qué otro método se pudo haber obtenido mismo resultado? Grafique con dos dimensiones ambos métodos.
  
11. Repita las preguntas de la 2 a la 9 pero ahora con las distancias de Manhattan y Mahalanobis.
 

