---
title: "Untitled"
output: html_document
date: "2024-05-18"
---

**Librerias**
```{r}
library(factoextra)
library(cluster)
library(NbClust)
library(biotools)
library(fpc)
library(ggplot2)
```


```{r}
load("basemulti.Rdata")
Base_Multi=Base_Multi[-20,]
```

- **Eliminacion de variables no necesarias para el clust**
```{r}
df=subset(Base_Multi,select = -c(EDAD,SEXO,AREA,ANIOCARR,INTEXTR,SATIS))
```

- **Escalas y horas, numericas**
```{r}
df.escal=subset(df,select = c(HORAS,INTERES,DESADIFI,CAPESTU))
```

- **Nominales y binarias**
```{r}
df.bi.no=subset(df,select = c(INDGRUP,RECURADI,ESTIL,SOLPROF,TODOPAS))
```

- **Hot encoding**
```{r}
#INDGRUP
df.bi.no$INDGRUP1=ifelse(df.bi.no$INDGRUP==1,1,0)
df.bi.no$INDGRUP0=ifelse(df.bi.no$INDGRUP==0,1,0)
#RECURADI
df.bi.no$RECURADI1=ifelse(df.bi.no$RECURADI==1,1,0)
df.bi.no$RECURADI0=ifelse(df.bi.no$RECURADI==0,1,0)
#ESTIL
df.bi.no$ESTIL1=ifelse(df.bi.no$ESTIL==1,1,0)
df.bi.no$ESTIL2=ifelse(df.bi.no$ESTIL==2,1,0)
df.bi.no$ESTIL3=ifelse(df.bi.no$ESTIL==3,1,0)
#SOLPROF
df.bi.no$SOLPROF1=ifelse(df.bi.no$SOLPROF==1,1,0)
df.bi.no$SOLPROF2=ifelse(df.bi.no$SOLPROF==2,1,0)
#TODOPAS
df.bi.no$TODOPAS1=ifelse(df.bi.no$TODOPAS==1,1,0)
df.bi.no$TODOPAS2=ifelse(df.bi.no$TODOPAS==2,1,0)
```

- **Formacion de dataframe de trabajo**
```{r}
df2=df.bi.no[,c(6:16)]
df.final=cbind(df.escal,df2)
```

- **Estandarizacion de trabajo**
```{r}
df.estand=scale(df.final,scale = T)
```

- **Evaluacion y eliminacion de valor extremo**
```{r}
leverage=hat(df.estand)
lim=2*mean(leverage)
plot(leverage)
abline(h=lim,col="red")
```

```{r}
df.estand=df.estand[-89,]
leverage=hat(df.estand)
lim=2*mean(leverage)
plot(leverage)
abline(h=lim,col="red")
```

- **Distancias entre grupos euclidea**
```{r}
#Euclidea
d.EUCLIDEA=dist(df.estand)
WARD.EU= hclust(d.EUCLIDEA,method = "ward.D")
```

- **Dendograma euclidea**
```{r}
plot(WARD.EU, xlab="", main="Ward.D-Euclidea", ylab="Distancia", sub="") #Elejido
```

- **Creacion de clusters de trabajo**
```{r}
clust.km3=kmeans(df.estand,centers = 3)$cluster
clust.km4=kmeans(df.estand,centers = 4)$cluster
clust.km5=kmeans(df.estand,centers = 5)$cluster
clust.complete3 = cutree(LEJANO.EU, k=2)
clust.ward5 = cutree(WARD.EU, k=5)
```

- **SDCDG**
```{r}
scdg = function(base, grupo) {
  k = length(unique(grupo))
  sc = 0
  for (i in 1:k) {
    mat = base[grupo==i,] 
    centroide = apply(mat,2,mean)
    sc = sc + sum(as.matrix(dist(rbind(centroide,mat)))[1,-1]**2)
  }
  return(sc)
}
scdg(df.estand,clust.km3)
scdg(df.estand,clust.km4)
scdg(df.estand,clust.km5)
scdg(df.estand,clust.complete3)
scdg(df.estand,clust.ward5)
```

- **DUNN**
```{r}
#Ward euclidea k=5
km_indices = cluster.stats(d.EUCLIDEA,clust.ward5)
km_indices$dunn
#kmedias k=5
km_indices = cluster.stats(d.EUCLIDEA,clust.km5)
km_indices$dunn
```

- **SLUETAS**
```{r}
#Ward euclidea k=5
clust.ward = cutree(WARD.EU, k=5)
sil=silhouette(clust.ward,d.EUCLIDEA)
fviz_silhouette(sil, print.summary = TRUE)
```

```{r}
#kmedias k=5
sil=silhouette(clust.km5, dist(df.estand))
fviz_silhouette(sil, print.summary = TRUE)
```

```{r}
km1 = eclust(df.estand, FUNcluster = "kmeans", k = 5, hc_metric = "euclidean", nstart = 50, graph = F)
fviz_silhouette(sil.obj = km1, print.summary = TRUE)
```
```{r}
dunn(d.EUCLIDEA, WARD.EU)
```


- **Caracterizacion**
```{r}
Base_Multi=Base_Multi[-89,]
df=df[-89,]
```


HORAS,INTERES,DESADIFI,CAPESTU

**HORAS**
```{r}
print(boxplot(Base_Multi$HORAS ~ clust.km5, xlab = "Grupo", ylab="Horas",main="clust.km5"))
print(boxplot(Base_Multi$HORAS ~ clust.ward5, xlab = "Grupo", ylab="Horas",main="clust.ward5"))
```
**INTERES**
```{r}
print(boxplot(Base_Multi$INTERES ~ clust.km3, xlab = "Grupo", ylab="interes",main="clust.km3"))
print(boxplot(Base_Multi$INTERES ~ clust.km4, xlab = "Grupo", ylab="interes",main="clust.km4"))
print(boxplot(Base_Multi$INTERES ~ clust.km5, xlab = "Grupo", ylab="interes",main="clust.km5"))
print(boxplot(Base_Multi$INTERES ~ clust.complete3, xlab = "Grupo", ylab="interes",main="clust.complete3"))
print(boxplot(Base_Multi$INTERES ~ clust.ward5, xlab = "Grupo", ylab="interes",main="clust.ward5"))
```

```{r}
frec.km3=table(Base_Multi$INTERES,clust.km3) ;tab.km3=prop.table(frec.km3,2)
barra.km3=barplot(tab.km3*100,legend=T,main="clust.km3")
text(barra.km3, y = colSums(tab.km3 * 100) + 5, labels = table(clust.km3), xpd = TRUE)
labels_pos.km3 = apply(tab.km3 * 100, 2, cumsum) - 0.5 * tab.km3 * 100
text(rep(barra.km3, each = nrow(tab.km3)), labels_pos.km3, labels = round(tab.km3 * 100, 1), col = "black", cex = 0.8)
```

```{r}
frec.km4=table(Base_Multi$INTERES,clust.km4) ;tab.km4=prop.table(frec.km4,2)
barra.km4=barplot(tab.km4*100,legend=T,main="clust.km4")
text(barra.km4, y = colSums(tab.km4 * 100) + 5, labels = table(clust.km4), xpd = TRUE)
labels_pos.km4 = apply(tab.km4 * 100, 2, cumsum) - 0.5 * tab.km4 * 100
text(rep(barra.km4, each = nrow(tab.km4)), labels_pos.km4, labels = round(tab.km4 * 100, 1), col = "black", cex = 0.8)
```

```{r}
frec.km5=table(Base_Multi$INTERES,clust.km5) ;tab.km5=prop.table(frec.km5,2)
barra.km5=barplot(tab.km5*100,legend=T,main="clust.km5")
text(barra.km5, y = colSums(tab.km5 * 100) + 5, labels = table(clust.km5), xpd = TRUE)
labels_pos.km5 = apply(tab.km5 * 100, 2, cumsum) - 0.5 * tab.km5 * 100
text(rep(barra.km5, each = nrow(tab.km5)), labels_pos.km5, labels = round(tab.km5 * 100, 1), col = "black", cex = 0.8)
```

```{r}
frec.complete3=table(Base_Multi$INTERES,clust.complete3) ;tab.complete3=prop.table(frec.complete3,2)
barra.complete3=barplot(tab.complete3*100,legend=T,main="clust.complete3")
text(barra.complete3, y = colSums(tab.complete3 * 100) + 5, labels = table(clust.complete3), xpd = TRUE)
labels_pos.complete3 = apply(tab.complete3 * 100, 2, cumsum) - 0.5 * tab.complete3 * 100
text(rep(barra.complete3, each = nrow(tab.complete3)), labels_pos.complete3, labels = round(tab.complete3 * 100, 1), col = "black", cex = 0.8)
```

```{r}
frec.ward5=table(Base_Multi$INTERES,clust.ward5) ;tab.ward5=prop.table(frec.ward5,2)
barra.ward5=barplot(tab.ward5*100,legend=T,main="clust.ward5")
text(barra.ward5, y = colSums(tab.ward5 * 100) + 5, labels = table(clust.ward5), xpd = TRUE)
labels_pos.ward5 = apply(tab.ward5 * 100, 2, cumsum) - 0.5 * tab.ward5 * 100
text(rep(barra.ward5, each = nrow(tab.ward5)), labels_pos.ward5, labels = round(tab.ward5 * 100, 1), col = "black", cex = 0.8)
```


**DESADIFI**
```{r}
print(boxplot(Base_Multi$DESADIFI~ clust.km3, xlab = "Grupo", ylab="motiva",main="clust.km3"))
print(boxplot(Base_Multi$DESADIFI ~ clust.km4, xlab = "Grupo", ylab="motiva",main="clust.km4"))
print(boxplot(Base_Multi$DESADIFI ~ clust.km5, xlab = "Grupo", ylab="motiva",main="clust.km5"))
print(boxplot(Base_Multi$DESADIFI ~ clust.complete3, xlab = "Grupo", ylab="motiva",main="clust.complete3"))
print(boxplot(Base_Multi$DESADIFI ~ clust.ward5, xlab = "Grupo", ylab="motiva",main="clust.ward5"))
```

```{r}
frec.km3=table(Base_Multi$DESADIFI,clust.km3) ;tab.km3=prop.table(frec.km3,2)
barra.km3=barplot(tab.km3*100,legend=T,main="clust.km3")
text(barra.km3, y = colSums(tab.km3 * 100) + 5, labels = table(clust.km3), xpd = TRUE)
labels_pos.km3 = apply(tab.km3 * 100, 2, cumsum) - 0.5 * tab.km3 * 100
text(rep(barra.km3, each = nrow(tab.km3)), labels_pos.km3, labels = round(tab.km3 * 100, 1), col = "black", cex = 0.8)
```

```{r}
frec.km4=table(Base_Multi$DESADIFI,clust.km4) ;tab.km4=prop.table(frec.km4,2)
barra.km4=barplot(tab.km4*100,legend=T,main="clust.km4")
text(barra.km4, y = colSums(tab.km4 * 100) + 5, labels = table(clust.km4), xpd = TRUE)
labels_pos.km4 = apply(tab.km4 * 100, 2, cumsum) - 0.5 * tab.km4 * 100
text(rep(barra.km4, each = nrow(tab.km4)), labels_pos.km4, labels = round(tab.km4 * 100, 1), col = "black", cex = 0.8)
```

```{r}
frec.km5=table(Base_Multi$DESADIFI,clust.km5) ;tab.km5=prop.table(frec.km5,2)
barra.km5=barplot(tab.km5*100,legend=T,main="clust.km5")
text(barra.km5, y = colSums(tab.km5 * 100) + 5, labels = table(clust.km5), xpd = TRUE)
labels_pos.km5 = apply(tab.km5 * 100, 2, cumsum) - 0.5 * tab.km5 * 100
text(rep(barra.km5, each = nrow(tab.km5)), labels_pos.km5, labels = round(tab.km5 * 100, 1), col = "black", cex = 0.8)
```

```{r}
frec.complete3=table(Base_Multi$DESADIFI,clust.complete3) ;tab.complete3=prop.table(frec.complete3,2)
barra.complete3=barplot(tab.complete3*100,legend=T,main="clust.complete3")
text(barra.complete3, y = colSums(tab.complete3 * 100) + 5, labels = table(clust.complete3), xpd = TRUE)
labels_pos.complete3 = apply(tab.complete3 * 100, 2, cumsum) - 0.5 * tab.complete3 * 100
text(rep(barra.complete3, each = nrow(tab.complete3)), labels_pos.complete3, labels = round(tab.complete3 * 100, 1), col = "black", cex = 0.8)
```

```{r}
frec.ward5=table(Base_Multi$DESADIFI,clust.ward5) ;tab.ward5=prop.table(frec.ward5,2)
barra.ward5=barplot(tab.ward5*100,legend=T,main="clust.ward5")
text(barra.ward5, y = colSums(tab.ward5 * 100) + 5, labels = table(clust.ward5), xpd = TRUE)
labels_pos.ward5 = apply(tab.ward5 * 100, 2, cumsum) - 0.5 * tab.ward5 * 100
text(rep(barra.ward5, each = nrow(tab.ward5)), labels_pos.ward5, labels = round(tab.ward5 * 100, 1), col = "black", cex = 0.8)
```


**CAPESTU**
```{r}
print(boxplot(Base_Multi$CAPESTU~ clust.km3, xlab = "Grupo", ylab="ritmo",main="clust.km3"))
print(boxplot(Base_Multi$CAPESTU ~ clust.km4, xlab = "Grupo", ylab="ritmo",main="clust.km4"))
print(boxplot(Base_Multi$CAPESTU ~ clust.km5, xlab = "Grupo", ylab="ritmo",main="clust.km5"))
print(boxplot(Base_Multi$CAPESTU ~ clust.complete3, xlab = "Grupo", ylab="ritmo",main="clust.complete3"))
print(boxplot(Base_Multi$CAPESTU ~ clust.ward5, xlab = "Grupo", ylab="ritmo",main="clust.ward5"))
```

```{r}
frec.km3=table(Base_Multi$CAPESTU,clust.km3) ;tab.km3=prop.table(frec.km3,2)
barra.km3=barplot(tab.km3*100,legend=T,main="clust.km3")
text(barra.km3, y = colSums(tab.km3 * 100) + 5, labels = table(clust.km3), xpd = TRUE)
labels_pos.km3 = apply(tab.km3 * 100, 2, cumsum) - 0.5 * tab.km3 * 100
text(rep(barra.km3, each = nrow(tab.km3)), labels_pos.km3, labels = round(tab.km3 * 100, 1), col = "black", cex = 0.8)
```

```{r}
frec.km4=table(Base_Multi$CAPESTU,clust.km4) ;tab.km4=prop.table(frec.km4,2)
barra.km4=barplot(tab.km4*100,legend=T,main="clust.km4")
text(barra.km4, y = colSums(tab.km4 * 100) + 5, labels = table(clust.km4), xpd = TRUE)
labels_pos.km4 = apply(tab.km4 * 100, 2, cumsum) - 0.5 * tab.km4 * 100
text(rep(barra.km4, each = nrow(tab.km4)), labels_pos.km4, labels = round(tab.km4 * 100, 1), col = "black", cex = 0.8)
```

```{r}
frec.km5=table(Base_Multi$CAPESTU,clust.km5) ;tab.km5=prop.table(frec.km5,2)
barra.km5=barplot(tab.km5*100,legend=T,main="clust.km5")
text(barra.km5, y = colSums(tab.km5 * 100) + 5, labels = table(clust.km5), xpd = TRUE)
labels_pos.km5 = apply(tab.km5 * 100, 2, cumsum) - 0.5 * tab.km5 * 100
text(rep(barra.km5, each = nrow(tab.km5)), labels_pos.km5, labels = round(tab.km5 * 100, 1), col = "black", cex = 0.8)
```

```{r}
frec.complete3=table(Base_Multi$CAPESTU,clust.complete3) ;tab.complete3=prop.table(frec.complete3,2)
barra.complete3=barplot(tab.complete3*100,legend=T,main="clust.complete3")
text(barra.complete3, y = colSums(tab.complete3 * 100) + 5, labels = table(clust.complete3), xpd = TRUE)
labels_pos.complete3 = apply(tab.complete3 * 100, 2, cumsum) - 0.5 * tab.complete3 * 100
text(rep(barra.complete3, each = nrow(tab.complete3)), labels_pos.complete3, labels = round(tab.complete3 * 100, 1), col = "black", cex = 0.8)
```

```{r}
frec.ward5=table(Base_Multi$CAPESTU,clust.ward5) ;tab.ward5=prop.table(frec.ward5,2)
barra.ward5=barplot(tab.ward5*100,legend=T,main="clust.ward5")
text(barra.ward5, y = colSums(tab.ward5 * 100) + 5, labels = table(clust.ward5), xpd = TRUE)
labels_pos.ward5 = apply(tab.ward5 * 100, 2, cumsum) - 0.5 * tab.ward5 * 100
text(rep(barra.ward5, each = nrow(tab.ward5)), labels_pos.ward5, labels = round(tab.ward5 * 100, 1), col = "black", cex = 0.8)
```

INDGRUP,RECURADI,ESTIL,SOLPROF,TODOPAS

**INDGRUP**

```{r}
frec.km3=table(Base_Multi$INDGRUP,clust.km3) ;tab.km3=prop.table(frec.km3,2)
barra.km3=barplot(tab.km3*100,legend=T,main="clust.km3")
text(barra.km3, y = colSums(tab.km3 * 100) + 5, labels = table(clust.km3), xpd = TRUE)
labels_pos.km3 = apply(tab.km3 * 100, 2, cumsum) - 0.5 * tab.km3 * 100
text(rep(barra.km3, each = nrow(tab.km3)), labels_pos.km3, labels = round(tab.km3 * 100, 1), col = "black", cex = 0.8)
```

```{r}
frec.km4=table(Base_Multi$INDGRUP,clust.km4) ;tab.km4=prop.table(frec.km4,2)
barra.km4=barplot(tab.km4*100,legend=T,main="clust.km4")
text(barra.km4, y = colSums(tab.km4 * 100) + 5, labels = table(clust.km4), xpd = TRUE)
labels_pos.km4 = apply(tab.km4 * 100, 2, cumsum) - 0.5 * tab.km4 * 100
text(rep(barra.km4, each = nrow(tab.km4)), labels_pos.km4, labels = round(tab.km4 * 100, 1), col = "black", cex = 0.8)
```

```{r}
frec.km5=table(Base_Multi$INDGRUP,clust.km5) ;tab.km5=prop.table(frec.km5,2)
barra.km5=barplot(tab.km5*100,legend=T,main="clust.km5")
text(barra.km5, y = colSums(tab.km5 * 100) + 5, labels = table(clust.km5), xpd = TRUE)
labels_pos.km5 = apply(tab.km5 * 100, 2, cumsum) - 0.5 * tab.km5 * 100
text(rep(barra.km5, each = nrow(tab.km5)), labels_pos.km5, labels = round(tab.km5 * 100, 1), col = "black", cex = 0.8)
```

```{r}
frec.complete3=table(Base_Multi$INDGRUP,clust.complete3) ;tab.complete3=prop.table(frec.complete3,2)
barra.complete3=barplot(tab.complete3*100,legend=T,main="clust.complete3")
text(barra.complete3, y = colSums(tab.complete3 * 100) + 5, labels = table(clust.complete3), xpd = TRUE)
labels_pos.complete3 = apply(tab.complete3 * 100, 2, cumsum) - 0.5 * tab.complete3 * 100
text(rep(barra.complete3, each = nrow(tab.complete3)), labels_pos.complete3, labels = round(tab.complete3 * 100, 1), col = "black", cex = 0.8)
```

```{r}
frec.ward5=table(Base_Multi$INDGRUP,clust.ward5) ;tab.ward5=prop.table(frec.ward5,2)
barra.ward5=barplot(tab.ward5*100,legend=T,main="clust.ward5")
text(barra.ward5, y = colSums(tab.ward5 * 100) + 5, labels = table(clust.ward5), xpd = TRUE)
labels_pos.ward5 = apply(tab.ward5 * 100, 2, cumsum) - 0.5 * tab.ward5 * 100
text(rep(barra.ward5, each = nrow(tab.ward5)), labels_pos.ward5, labels = round(tab.ward5 * 100, 1), col = "black", cex = 0.8)
```


**RECURADI**

```{r}
frec.km3=table(Base_Multi$RECURADI,clust.km3) ;tab.km3=prop.table(frec.km3,2)
barra.km3=barplot(tab.km3*100,legend=T,main="clust.km3")
text(barra.km3, y = colSums(tab.km3 * 100) + 5, labels = table(clust.km3), xpd = TRUE)
labels_pos.km3 = apply(tab.km3 * 100, 2, cumsum) - 0.5 * tab.km3 * 100
text(rep(barra.km3, each = nrow(tab.km3)), labels_pos.km3, labels = round(tab.km3 * 100, 1), col = "black", cex = 0.8)
```

```{r}
frec.km4=table(Base_Multi$RECURADI,clust.km4) ;tab.km4=prop.table(frec.km4,2)
barra.km4=barplot(tab.km4*100,legend=T,main="clust.km4")
text(barra.km4, y = colSums(tab.km4 * 100) + 5, labels = table(clust.km4), xpd = TRUE)
labels_pos.km4 = apply(tab.km4 * 100, 2, cumsum) - 0.5 * tab.km4 * 100
text(rep(barra.km4, each = nrow(tab.km4)), labels_pos.km4, labels = round(tab.km4 * 100, 1), col = "black", cex = 0.8)
```

```{r}
frec.km5=table(Base_Multi$RECURADI,clust.km5) ;tab.km5=prop.table(frec.km5,2)
barra.km5=barplot(tab.km5*100,legend=T,main="clust.km5")
text(barra.km5, y = colSums(tab.km5 * 100) + 5, labels = table(clust.km5), xpd = TRUE)
labels_pos.km5 = apply(tab.km5 * 100, 2, cumsum) - 0.5 * tab.km5 * 100
text(rep(barra.km5, each = nrow(tab.km5)), labels_pos.km5, labels = round(tab.km5 * 100, 1), col = "black", cex = 0.8)
```

```{r}
frec.complete3=table(Base_Multi$RECURADI,clust.complete3) ;tab.complete3=prop.table(frec.complete3,2)
barra.complete3=barplot(tab.complete3*100,legend=T,main="clust.complete3")
text(barra.complete3, y = colSums(tab.complete3 * 100) + 5, labels = table(clust.complete3), xpd = TRUE)
labels_pos.complete3 = apply(tab.complete3 * 100, 2, cumsum) - 0.5 * tab.complete3 * 100
text(rep(barra.complete3, each = nrow(tab.complete3)), labels_pos.complete3, labels = round(tab.complete3 * 100, 1), col = "black", cex = 0.8)
```

```{r}
frec.ward5=table(Base_Multi$RECURADI,clust.ward5) ;tab.ward5=prop.table(frec.ward5,2)
barra.ward5=barplot(tab.ward5*100,legend=T,main="clust.ward5")
text(barra.ward5, y = colSums(tab.ward5 * 100) + 5, labels = table(clust.ward5), xpd = TRUE)
labels_pos.ward5 = apply(tab.ward5 * 100, 2, cumsum) - 0.5 * tab.ward5 * 100
text(rep(barra.ward5, each = nrow(tab.ward5)), labels_pos.ward5, labels = round(tab.ward5 * 100, 1), col = "black", cex = 0.8)
```


**ESTIL**

```{r}
frec.km3=table(Base_Multi$ESTIL,clust.km3) ;tab.km3=prop.table(frec.km3,2)
barra.km3=barplot(tab.km3*100,legend=T,main="clust.km3")
text(barra.km3, y = colSums(tab.km3 * 100) + 5, labels = table(clust.km3), xpd = TRUE)
labels_pos.km3 = apply(tab.km3 * 100, 2, cumsum) - 0.5 * tab.km3 * 100
text(rep(barra.km3, each = nrow(tab.km3)), labels_pos.km3, labels = round(tab.km3 * 100, 1), col = "black", cex = 0.8)
```

```{r}
frec.km4=table(Base_Multi$ESTIL,clust.km4) ;tab.km4=prop.table(frec.km4,2)
barra.km4=barplot(tab.km4*100,legend=T,main="clust.km4")
text(barra.km4, y = colSums(tab.km4 * 100) + 5, labels = table(clust.km4), xpd = TRUE)
labels_pos.km4 = apply(tab.km4 * 100, 2, cumsum) - 0.5 * tab.km4 * 100
text(rep(barra.km4, each = nrow(tab.km4)), labels_pos.km4, labels = round(tab.km4 * 100, 1), col = "black", cex = 0.8)
```

```{r}
frec.km5=table(Base_Multi$ESTIL,clust.km5) ;tab.km5=prop.table(frec.km5,2)
barra.km5=barplot(tab.km5*100,legend=T,main="clust.km5")
text(barra.km5, y = colSums(tab.km5 * 100) + 5, labels = table(clust.km5), xpd = TRUE)
labels_pos.km5 = apply(tab.km5 * 100, 2, cumsum) - 0.5 * tab.km5 * 100
text(rep(barra.km5, each = nrow(tab.km5)), labels_pos.km5, labels = round(tab.km5 * 100, 1), col = "black", cex = 0.8)
```

```{r}
frec.complete3=table(Base_Multi$ESTIL,clust.complete3) ;tab.complete3=prop.table(frec.complete3,2)
barra.complete3=barplot(tab.complete3*100,legend=T,main="clust.complete3")
text(barra.complete3, y = colSums(tab.complete3 * 100) + 5, labels = table(clust.complete3), xpd = TRUE)
labels_pos.complete3 = apply(tab.complete3 * 100, 2, cumsum) - 0.5 * tab.complete3 * 100
text(rep(barra.complete3, each = nrow(tab.complete3)), labels_pos.complete3, labels = round(tab.complete3 * 100, 1), col = "black", cex = 0.8)
```

```{r}
frec.ward5=table(Base_Multi$ESTIL,clust.ward5) ;tab.ward5=prop.table(frec.ward5,2)
barra.ward5=barplot(tab.ward5*100,legend=T,main="clust.ward5")
text(barra.ward5, y = colSums(tab.ward5 * 100) + 5, labels = table(clust.ward5), xpd = TRUE)
labels_pos.ward5 = apply(tab.ward5 * 100, 2, cumsum) - 0.5 * tab.ward5 * 100
text(rep(barra.ward5, each = nrow(tab.ward5)), labels_pos.ward5, labels = round(tab.ward5 * 100, 1), col = "black", cex = 0.8)
```



**SOLPROF**

```{r}
frec.km3=table(Base_Multi$SOLPROF,clust.km3) ;tab.km3=prop.table(frec.km3,2)
barra.km3=barplot(tab.km3*100,legend=T,main="clust.km3")
text(barra.km3, y = colSums(tab.km3 * 100) + 5, labels = table(clust.km3), xpd = TRUE)
labels_pos.km3 = apply(tab.km3 * 100, 2, cumsum) - 0.5 * tab.km3 * 100
text(rep(barra.km3, each = nrow(tab.km3)), labels_pos.km3, labels = round(tab.km3 * 100, 1), col = "black", cex = 0.8)
```

```{r}
frec.km4=table(Base_Multi$SOLPROF,clust.km4) ;tab.km4=prop.table(frec.km4,2)
barra.km4=barplot(tab.km4*100,legend=T,main="clust.km4")
text(barra.km4, y = colSums(tab.km4 * 100) + 5, labels = table(clust.km4), xpd = TRUE)
labels_pos.km4 = apply(tab.km4 * 100, 2, cumsum) - 0.5 * tab.km4 * 100
text(rep(barra.km4, each = nrow(tab.km4)), labels_pos.km4, labels = round(tab.km4 * 100, 1), col = "black", cex = 0.8)
```

```{r}
frec.km5=table(Base_Multi$SOLPROF,clust.km5) ;tab.km5=prop.table(frec.km5,2)
barra.km5=barplot(tab.km5*100,legend=T,main="clust.km5")
text(barra.km5, y = colSums(tab.km5 * 100) + 5, labels = table(clust.km5), xpd = TRUE)
labels_pos.km5 = apply(tab.km5 * 100, 2, cumsum) - 0.5 * tab.km5 * 100
text(rep(barra.km5, each = nrow(tab.km5)), labels_pos.km5, labels = round(tab.km5 * 100, 1), col = "black", cex = 0.8)
```

```{r}
frec.complete3=table(Base_Multi$SOLPROF,clust.complete3) ;tab.complete3=prop.table(frec.complete3,2)
barra.complete3=barplot(tab.complete3*100,legend=T,main="clust.complete3")
text(barra.complete3, y = colSums(tab.complete3 * 100) + 5, labels = table(clust.complete3), xpd = TRUE)
labels_pos.complete3 = apply(tab.complete3 * 100, 2, cumsum) - 0.5 * tab.complete3 * 100
text(rep(barra.complete3, each = nrow(tab.complete3)), labels_pos.complete3, labels = round(tab.complete3 * 100, 1), col = "black", cex = 0.8)
```

```{r}
frec.ward5=table(Base_Multi$SOLPROF,clust.ward5) ;tab.ward5=prop.table(frec.ward5,2)
barra.ward5=barplot(tab.ward5*100,legend=T,main="clust.ward5")
text(barra.ward5, y = colSums(tab.ward5 * 100) + 5, labels = table(clust.ward5), xpd = TRUE)
labels_pos.ward5 = apply(tab.ward5 * 100, 2, cumsum) - 0.5 * tab.ward5 * 100
text(rep(barra.ward5, each = nrow(tab.ward5)), labels_pos.ward5, labels = round(tab.ward5 * 100, 1), col = "black", cex = 0.8)
```


**TODOPAS**

```{r}
frec.km3=table(Base_Multi$TODOPAS,clust.km3) ;tab.km3=prop.table(frec.km3,2)
barra.km3=barplot(tab.km3*100,legend=T,main="clust.km3")
text(barra.km3, y = colSums(tab.km3 * 100) + 5, labels = table(clust.km3), xpd = TRUE)
labels_pos.km3 = apply(tab.km3 * 100, 2, cumsum) - 0.5 * tab.km3 * 100
text(rep(barra.km3, each = nrow(tab.km3)), labels_pos.km3, labels = round(tab.km3 * 100, 1), col = "black", cex = 0.8)
```

```{r}
frec.km4=table(Base_Multi$TODOPAS,clust.km4) ;tab.km4=prop.table(frec.km4,2)
barra.km4=barplot(tab.km4*100,legend=T,main="clust.km4")
text(barra.km4, y = colSums(tab.km4 * 100) + 5, labels = table(clust.km4), xpd = TRUE)
labels_pos.km4 = apply(tab.km4 * 100, 2, cumsum) - 0.5 * tab.km4 * 100
text(rep(barra.km4, each = nrow(tab.km4)), labels_pos.km4, labels = round(tab.km4 * 100, 1), col = "black", cex = 0.8)
```

```{r}
frec.km5=table(Base_Multi$TODOPAS,clust.km5) ;tab.km5=prop.table(frec.km5,2)
barra.km5=barplot(tab.km5*100,legend=T,main="clust.km5")
text(barra.km5, y = colSums(tab.km5 * 100) + 5, labels = table(clust.km5), xpd = TRUE)
labels_pos.km5 = apply(tab.km5 * 100, 2, cumsum) - 0.5 * tab.km5 * 100
text(rep(barra.km5, each = nrow(tab.km5)), labels_pos.km5, labels = round(tab.km5 * 100, 1), col = "black", cex = 0.8)
```

```{r}
frec.complete3=table(Base_Multi$TODOPAS,clust.complete3) ;tab.complete3=prop.table(frec.complete3,2)
barra.complete3=barplot(tab.complete3*100,legend=T,main="clust.complete3")
text(barra.complete3, y = colSums(tab.complete3 * 100) + 5, labels = table(clust.complete3), xpd = TRUE)
labels_pos.complete3 = apply(tab.complete3 * 100, 2, cumsum) - 0.5 * tab.complete3 * 100
text(rep(barra.complete3, each = nrow(tab.complete3)), labels_pos.complete3, labels = round(tab.complete3 * 100, 1), col = "black", cex = 0.8)
```

```{r}
frec.ward5=table(Base_Multi$TODOPAS,clust.ward5) ;tab.ward5=prop.table(frec.ward5,2)
barra.ward5=barplot(tab.ward5*100,legend=T,main="clust.ward5")
text(barra.ward5, y = colSums(tab.ward5 * 100) + 5, labels = table(clust.ward5), xpd = TRUE)
labels_pos.ward5 = apply(tab.ward5 * 100, 2, cumsum) - 0.5 * tab.ward5 * 100
text(rep(barra.ward5, each = nrow(tab.ward5)), labels_pos.ward5, labels = round(tab.ward5 * 100, 1), col = "black", cex = 0.8)
```



EDAD,SEXO,AREA,ANIOCARR,INTEXTR,SATIS

**EDAD**
```{r}
print(boxplot(Base_Multi$EDAD~ clust.km3, xlab = "Grupo", ylab="Edad",main="clust.km3"))
print(boxplot(Base_Multi$EDAD ~ clust.km4, xlab = "Grupo", ylab="Edad",main="clust.km4"))
print(boxplot(Base_Multi$EDAD ~ clust.km5, xlab = "Grupo", ylab="Edad",main="clust.km5"))
print(boxplot(Base_Multi$EDAD ~ clust.complete3, xlab = "Grupo", ylab="Edad",main="clust.complete3"))
print(boxplot(Base_Multi$EDAD ~ clust.ward5, xlab = "Grupo", ylab="Edad",main="clust.ward5"))
```
**SEXO**
```{r}
frec.km3=table(Base_Multi$SEXO,clust.km3) ;tab.km3=prop.table(frec.km3,2)
barra.km3=barplot(tab.km3*100,legend=T,main="clust.km3")
text(barra.km3, y = colSums(tab.km3 * 100) + 5, labels = table(clust.km3), xpd = TRUE)
labels_pos.km3 = apply(tab.km3 * 100, 2, cumsum) - 0.5 * tab.km3 * 100
text(rep(barra.km3, each = nrow(tab.km3)), labels_pos.km3, labels = round(tab.km3 * 100, 1), col = "black", cex = 0.8)
```

```{r}
frec.km4=table(Base_Multi$SEXO,clust.km4) ;tab.km4=prop.table(frec.km4,2)
barra.km4=barplot(tab.km4*100,legend=T,main="clust.km4")
text(barra.km4, y = colSums(tab.km4 * 100) + 5, labels = table(clust.km4), xpd = TRUE)
labels_pos.km4 = apply(tab.km4 * 100, 2, cumsum) - 0.5 * tab.km4 * 100
text(rep(barra.km4, each = nrow(tab.km4)), labels_pos.km4, labels = round(tab.km4 * 100, 1), col = "black", cex = 0.8)
```

```{r}
frec.km5=table(Base_Multi$SEXO,clust.km5) ;tab.km5=prop.table(frec.km5,2)
barra.km5=barplot(tab.km5*100,legend=T,main="clust.km5")
text(barra.km5, y = colSums(tab.km5 * 100) + 5, labels = table(clust.km5), xpd = TRUE)
labels_pos.km5 = apply(tab.km5 * 100, 2, cumsum) - 0.5 * tab.km5 * 100
text(rep(barra.km5, each = nrow(tab.km5)), labels_pos.km5, labels = round(tab.km5 * 100, 1), col = "black", cex = 0.8)
```

```{r}
frec.complete3=table(Base_Multi$SEXO,clust.complete3) ;tab.complete3=prop.table(frec.complete3,2)
barra.complete3=barplot(tab.complete3*100,legend=T,main="clust.complete3")
text(barra.complete3, y = colSums(tab.complete3 * 100) + 5, labels = table(clust.complete3), xpd = TRUE)
labels_pos.complete3 = apply(tab.complete3 * 100, 2, cumsum) - 0.5 * tab.complete3 * 100
text(rep(barra.complete3, each = nrow(tab.complete3)), labels_pos.complete3, labels = round(tab.complete3 * 100, 1), col = "black", cex = 0.8)
```

```{r}
frec.ward5=table(Base_Multi$SEXO,clust.ward5) ;tab.ward5=prop.table(frec.ward5,2)
barra.ward5=barplot(tab.ward5*100,legend=T,main="clust.ward5")
text(barra.ward5, y = colSums(tab.ward5 * 100) + 5, labels = table(clust.ward5), xpd = TRUE)
labels_pos.ward5 = apply(tab.ward5 * 100, 2, cumsum) - 0.5 * tab.ward5 * 100
text(rep(barra.ward5, each = nrow(tab.ward5)), labels_pos.ward5, labels = round(tab.ward5 * 100, 1), col = "black", cex = 0.8)
```

**AREA**
```{r}
frec.km3=table(Base_Multi$AREA,clust.km3) ;tab.km3=prop.table(frec.km3,2)
barra.km3=barplot(tab.km3*100,legend=T,main="clust.km3")
text(barra.km3, y = colSums(tab.km3 * 100) + 5, labels = table(clust.km3), xpd = TRUE)
labels_pos.km3 = apply(tab.km3 * 100, 2, cumsum) - 0.5 * tab.km3 * 100
text(rep(barra.km3, each = nrow(tab.km3)), labels_pos.km3, labels = round(tab.km3 * 100, 1), col = "black", cex = 0.8)
```

```{r}
frec.km4=table(Base_Multi$AREA,clust.km4) ;tab.km4=prop.table(frec.km4,2)
barra.km4=barplot(tab.km4*100,legend=T,main="clust.km4")
text(barra.km4, y = colSums(tab.km4 * 100) + 5, labels = table(clust.km4), xpd = TRUE)
labels_pos.km4 = apply(tab.km4 * 100, 2, cumsum) - 0.5 * tab.km4 * 100
text(rep(barra.km4, each = nrow(tab.km4)), labels_pos.km4, labels = round(tab.km4 * 100, 1), col = "black", cex = 0.8)
```

```{r}
frec.km5=table(Base_Multi$AREA,clust.km5) ;tab.km5=prop.table(frec.km5,2)
barra.km5=barplot(tab.km5*100,legend=T,main="clust.km5")
text(barra.km5, y = colSums(tab.km5 * 100) + 5, labels = table(clust.km5), xpd = TRUE)
labels_pos.km5 = apply(tab.km5 * 100, 2, cumsum) - 0.5 * tab.km5 * 100
text(rep(barra.km5, each = nrow(tab.km5)), labels_pos.km5, labels = round(tab.km5 * 100, 1), col = "black", cex = 0.8)
```

```{r}
frec.complete3=table(Base_Multi$AREA,clust.complete3) ;tab.complete3=prop.table(frec.complete3,2)
barra.complete3=barplot(tab.complete3*100,legend=T,main="clust.complete3")
text(barra.complete3, y = colSums(tab.complete3 * 100) + 5, labels = table(clust.complete3), xpd = TRUE)
labels_pos.complete3 = apply(tab.complete3 * 100, 2, cumsum) - 0.5 * tab.complete3 * 100
text(rep(barra.complete3, each = nrow(tab.complete3)), labels_pos.complete3, labels = round(tab.complete3 * 100, 1), col = "black", cex = 0.8)
```

```{r}
frec.ward5=table(Base_Multi$AREA,clust.ward5) ;tab.ward5=prop.table(frec.ward5,2)
barra.ward5=barplot(tab.ward5*100,legend=T,main="clust.ward5")
text(barra.ward5, y = colSums(tab.ward5 * 100) + 5, labels = table(clust.ward5), xpd = TRUE)
labels_pos.ward5 = apply(tab.ward5 * 100, 2, cumsum) - 0.5 * tab.ward5 * 100
text(rep(barra.ward5, each = nrow(tab.ward5)), labels_pos.ward5, labels = round(tab.ward5 * 100, 1), col = "black", cex = 0.8)
```

**ANIOCARR**

```{r}
frec.km3=table(Base_Multi$ANIOCARR,clust.km3) ;tab.km3=prop.table(frec.km3,2)
barra.km3=barplot(tab.km3*100,legend=T,main="clust.km3")
text(barra.km3, y = colSums(tab.km3 * 100) + 5, labels = table(clust.km3), xpd = TRUE)
labels_pos.km3 = apply(tab.km3 * 100, 2, cumsum) - 0.5 * tab.km3 * 100
text(rep(barra.km3, each = nrow(tab.km3)), labels_pos.km3, labels = round(tab.km3 * 100, 1), col = "black", cex = 0.8)
```

```{r}
frec.km4=table(Base_Multi$ANIOCARR,clust.km4) ;tab.km4=prop.table(frec.km4,2)
barra.km4=barplot(tab.km4*100,legend=T,main="clust.km4")
text(barra.km4, y = colSums(tab.km4 * 100) + 5, labels = table(clust.km4), xpd = TRUE)
labels_pos.km4 = apply(tab.km4 * 100, 2, cumsum) - 0.5 * tab.km4 * 100
text(rep(barra.km4, each = nrow(tab.km4)), labels_pos.km4, labels = round(tab.km4 * 100, 1), col = "black", cex = 0.8)
```

```{r}
frec.km5=table(Base_Multi$ANIOCARR,clust.km5) ;tab.km5=prop.table(frec.km5,2)
barra.km5=barplot(tab.km5*100,legend=T,main="clust.km5")
text(barra.km5, y = colSums(tab.km5 * 100) + 5, labels = table(clust.km5), xpd = TRUE)
labels_pos.km5 = apply(tab.km5 * 100, 2, cumsum) - 0.5 * tab.km5 * 100
text(rep(barra.km5, each = nrow(tab.km5)), labels_pos.km5, labels = round(tab.km5 * 100, 1), col = "black", cex = 0.8)
```

```{r}
frec.complete3=table(Base_Multi$ANIOCARR,clust.complete3) ;tab.complete3=prop.table(frec.complete3,2)
barra.complete3=barplot(tab.complete3*100,legend=T,main="clust.complete3")
text(barra.complete3, y = colSums(tab.complete3 * 100) + 5, labels = table(clust.complete3), xpd = TRUE)
labels_pos.complete3 = apply(tab.complete3 * 100, 2, cumsum) - 0.5 * tab.complete3 * 100
text(rep(barra.complete3, each = nrow(tab.complete3)), labels_pos.complete3, labels = round(tab.complete3 * 100, 1), col = "black", cex = 0.8)
```

```{r}
frec.ward5=table(Base_Multi$ANIOCARR,clust.ward5) ;tab.ward5=prop.table(frec.ward5,2)
barra.ward5=barplot(tab.ward5*100,legend=T,main="clust.ward5")
text(barra.ward5, y = colSums(tab.ward5 * 100) + 5, labels = table(clust.ward5), xpd = TRUE)
labels_pos.ward5 = apply(tab.ward5 * 100, 2, cumsum) - 0.5 * tab.ward5 * 100
text(rep(barra.ward5, each = nrow(tab.ward5)), labels_pos.ward5, labels = round(tab.ward5 * 100, 1), col = "black", cex = 0.8)
```

**INTEXTR**
```{r}
frec.km3=table(Base_Multi$INTEXTR,clust.km3) ;tab.km3=prop.table(frec.km3,2)
barra.km3=barplot(tab.km3*100,legend=T,main="clust.km3")
text(barra.km3, y = colSums(tab.km3 * 100) + 5, labels = table(clust.km3), xpd = TRUE)
labels_pos.km3 = apply(tab.km3 * 100, 2, cumsum) - 0.5 * tab.km3 * 100
text(rep(barra.km3, each = nrow(tab.km3)), labels_pos.km3, labels = round(tab.km3 * 100, 1), col = "black", cex = 0.8)
```

```{r}
frec.km4=table(Base_Multi$INTEXTR,clust.km4) ;tab.km4=prop.table(frec.km4,2)
barra.km4=barplot(tab.km4*100,legend=T,main="clust.km4")
text(barra.km4, y = colSums(tab.km4 * 100) + 5, labels = table(clust.km4), xpd = TRUE)
labels_pos.km4 = apply(tab.km4 * 100, 2, cumsum) - 0.5 * tab.km4 * 100
text(rep(barra.km4, each = nrow(tab.km4)), labels_pos.km4, labels = round(tab.km4 * 100, 1), col = "black", cex = 0.8)
```

```{r}
frec.km5=table(Base_Multi$INTEXTR,clust.km5) ;tab.km5=prop.table(frec.km5,2)
barra.km5=barplot(tab.km5*100,legend=T,main="clust.km5")
text(barra.km5, y = colSums(tab.km5 * 100) + 5, labels = table(clust.km5), xpd = TRUE)
labels_pos.km5 = apply(tab.km5 * 100, 2, cumsum) - 0.5 * tab.km5 * 100
text(rep(barra.km5, each = nrow(tab.km5)), labels_pos.km5, labels = round(tab.km5 * 100, 1), col = "black", cex = 0.8)
```

```{r}
frec.complete3=table(Base_Multi$INTEXTR,clust.complete3) ;tab.complete3=prop.table(frec.complete3,2)
barra.complete3=barplot(tab.complete3*100,legend=T,main="clust.complete3")
text(barra.complete3, y = colSums(tab.complete3 * 100) + 5, labels = table(clust.complete3), xpd = TRUE)
labels_pos.complete3 = apply(tab.complete3 * 100, 2, cumsum) - 0.5 * tab.complete3 * 100
text(rep(barra.complete3, each = nrow(tab.complete3)), labels_pos.complete3, labels = round(tab.complete3 * 100, 1), col = "black", cex = 0.8)
```

```{r}
frec.ward5=table(Base_Multi$INTEXTR,clust.ward5) ;tab.ward5=prop.table(frec.ward5,2)
barra.ward5=barplot(tab.ward5*100,legend=T,main="clust.ward5")
text(barra.ward5, y = colSums(tab.ward5 * 100) + 5, labels = table(clust.ward5), xpd = TRUE)
labels_pos.ward5 = apply(tab.ward5 * 100, 2, cumsum) - 0.5 * tab.ward5 * 100
text(rep(barra.ward5, each = nrow(tab.ward5)), labels_pos.ward5, labels = round(tab.ward5 * 100, 1), col = "black", cex = 0.8)
```

**SATIS**
```{r}
frec.km3=table(Base_Multi$SATIS,clust.km3) ;tab.km3=prop.table(frec.km3,2)
barra.km3=barplot(tab.km3*100,legend=T,main="clust.km3")
text(barra.km3, y = colSums(tab.km3 * 100) + 5, labels = table(clust.km3), xpd = TRUE)
labels_pos.km3 = apply(tab.km3 * 100, 2, cumsum) - 0.5 * tab.km3 * 100
text(rep(barra.km3, each = nrow(tab.km3)), labels_pos.km3, labels = round(tab.km3 * 100, 1), col = "black", cex = 0.8)
```

```{r}
frec.km4=table(Base_Multi$SATIS,clust.km4) ;tab.km4=prop.table(frec.km4,2)
barra.km4=barplot(tab.km4*100,legend=T,main="clust.km4")
text(barra.km4, y = colSums(tab.km4 * 100) + 5, labels = table(clust.km4), xpd = TRUE)
labels_pos.km4 = apply(tab.km4 * 100, 2, cumsum) - 0.5 * tab.km4 * 100
text(rep(barra.km4, each = nrow(tab.km4)), labels_pos.km4, labels = round(tab.km4 * 100, 1), col = "black", cex = 0.8)
```

```{r}
frec.km5=table(Base_Multi$SATIS,clust.km5) ;tab.km5=prop.table(frec.km5,2)
barra.km5=barplot(tab.km5*100,legend=T,main="clust.km5")
text(barra.km5, y = colSums(tab.km5 * 100) + 5, labels = table(clust.km5), xpd = TRUE)
labels_pos.km5 = apply(tab.km5 * 100, 2, cumsum) - 0.5 * tab.km5 * 100
text(rep(barra.km5, each = nrow(tab.km5)), labels_pos.km5, labels = round(tab.km5 * 100, 1), col = "black", cex = 0.8)
```

```{r}
frec.complete3=table(Base_Multi$SATIS,clust.complete3) ;tab.complete3=prop.table(frec.complete3,2)
barra.complete3=barplot(tab.complete3*100,legend=T,main="clust.complete3")
text(barra.complete3, y = colSums(tab.complete3 * 100) + 5, labels = table(clust.complete3), xpd = TRUE)
labels_pos.complete3 = apply(tab.complete3 * 100, 2, cumsum) - 0.5 * tab.complete3 * 100
text(rep(barra.complete3, each = nrow(tab.complete3)), labels_pos.complete3, labels = round(tab.complete3 * 100, 1), col = "black", cex = 0.8)
```

```{r}
frec.ward5=table(Base_Multi$SATIS,clust.ward5) ;tab.ward5=prop.table(frec.ward5,2)
barra.ward5=barplot(tab.ward5*100,legend=T,main="clust.ward5")
text(barra.ward5, y = colSums(tab.ward5 * 100) + 5, labels = table(clust.ward5), xpd = TRUE)
labels_pos.ward5 = apply(tab.ward5 * 100, 2, cumsum) - 0.5 * tab.ward5 * 100
text(rep(barra.ward5, each = nrow(tab.ward5)), labels_pos.ward5, labels = round(tab.ward5 * 100, 1), col = "black", cex = 0.8)
```





