---
title: "Untitled"
output: html_document
date: "2024-05-17"
---
**NOTAS**
- Error en mahalanobis

**Librerias**
```{r}
library(factoextra)
library(cluster)
library(NbClust)
library(biotools)
library(fpc)
library(ggplot2)
```


```{r}
load("basemulti.Rdata")
Base_Multi=Base_Multi[-20,]
```

- **Eliminacion de variables no necesarias para el clust**
```{r}
df=subset(Base_Multi,select = -c(EDAD,SEXO,AREA,ANIOCARR,INTEXTR,SATIS))
```

- **Escalas y horas, numericas**
```{r}
df.escal=subset(df,select = c(HORAS,INTERES,DESADIFI,CAPESTU))
```

- **Nominales y binarias**
```{r}
df.bi.no=subset(df,select = c(INDGRUP,RECURADI,ESTIL,SOLPROF,TODOPAS))
```

- **Hot encoding**
```{r}
#INDGRUP
df.bi.no$INDGRUP1=ifelse(df.bi.no$INDGRUP==1,1,0)
df.bi.no$INDGRUP0=ifelse(df.bi.no$INDGRUP==0,1,0)
#RECURADI
df.bi.no$RECURADI1=ifelse(df.bi.no$RECURADI==1,1,0)
df.bi.no$RECURADI0=ifelse(df.bi.no$RECURADI==0,1,0)
#ESTIL
df.bi.no$ESTIL1=ifelse(df.bi.no$ESTIL==1,1,0)
df.bi.no$ESTIL2=ifelse(df.bi.no$ESTIL==2,1,0)
df.bi.no$ESTIL3=ifelse(df.bi.no$ESTIL==3,1,0)
#SOLPROF
df.bi.no$SOLPROF1=ifelse(df.bi.no$SOLPROF==1,1,0)
df.bi.no$SOLPROF2=ifelse(df.bi.no$SOLPROF==2,1,0)
#TODOPAS
df.bi.no$TODOPAS1=ifelse(df.bi.no$TODOPAS==1,1,0)
df.bi.no$TODOPAS2=ifelse(df.bi.no$TODOPAS==2,1,0)
```

- **Formacion de dataframe de trabajo**
```{r}
df2=df.bi.no[,c(6:16)]
df.final=cbind(df.escal,df2)
```

- **Estandarizacion de trabajo**
```{r}
df.estand=scale(df.final,scale = T)
```

- **Evaluacion y eliminacion de valor extremo**
```{r}
leverage=hat(df.estand)
lim=2*mean(leverage)
plot(leverage)
abline(h=lim,col="red")
```

```{r}
df.estand=df.estand[-89,]
leverage=hat(df.estand)
lim=2*mean(leverage)
plot(leverage)
abline(h=lim,col="red")
```

- **Distancias**
```{r}
d.EUCLIDEA=dist(df.estand)
#S=var(df.final) 
#d.MAHALANOBIS=D2.dist(df.final,S) #Da problemas
d.MANHATAN=dist(df.estand,method = "manhattan")
```

- **Distancias entre grupos euclidea**
```{r}
#Euclidea
CERCANO.EU= hclust(d.EUCLIDEA,method = "single")
LEJANO.EU= hclust(d.EUCLIDEA,method = "complete")
PROMEDIO.EU=hclust(d.EUCLIDEA,method = "average")
WARD.EU= hclust(d.EUCLIDEA,method = "ward.D")
```

- **Dendograma euclidea**
```{r}
#plot(CERCANO.EU, xlab="", main="Single-Euclidea", ylab="Distancia", sub="") #Descartado

plot(LEJANO.EU, xlab="", main="Complete-Euclidea", ylab="Distancia", sub="") #Elejible

#plot(PROMEDIO.EU, xlab="", main="Average-Euclidea", ylab="Distancia", sub="") #Descartado

plot(WARD.EU, xlab="", main="Ward.D-Euclidea", ylab="Distancia", sub="") #Elejido
```
- **Distancias entre grupos Manhatan**
```{r}
#Manhatan
CERCANO.MAN= hclust(d.MANHATAN,method = "single")
LEJANO.MAN= hclust(d.MANHATAN,method = "complete")
PROMEDIO.MAN=hclust(d.MANHATAN,method = "average")
WARD.MAN= hclust(d.MANHATAN,method = "ward.D")
```

- **Dendograma Manhatan**
```{r}
#plot(CERCANO.MAN, xlab="", main="Single-Manhatan", ylab="Distancia", sub="") #Descartado

plot(LEJANO.MAN, xlab="", main="Complete-Manhatan", ylab="Distancia", sub="") #Elejible

#plot(PROMEDIO.MAN, xlab="", main="Average-Manhatan", ylab="Distancia", sub="") #Descartado

plot(WARD.MAN, xlab="", main="Ward.D-Manhatan", ylab="Distancia", sub="") #Elejido
```

- **SDCG segun numero de grupos**
```{r}
SCDG1 = c()
for (k in 1:10) SCDG1[k] = kmeans(df.estand, centers = k)$tot.withinss
plot(SCDG1,type = "b",xlab = "numero de grupos")
fviz_nbclust(df.estand, kmeans, method = "wss", diss = d.EUCLIDEA)
fviz_nbclust(df.estand, kmeans, method = "wss", diss = d.MANHATAN)
```

- **Evaluacion numero de grupos** silueta para k-medias
```{r}
fviz_nbclust(df.estand, kmeans, method = "silhouette", diss = d.EUCLIDEA)
fviz_nbclust(df.estand, kmeans, method = "silhouette", diss = d.MANHATAN)
```

- **Evaluacion numero de grupos** gap (criterio no usar, no converge)
```{r}
fviz_nbclust(df.estand, kmeans, method = "gap", diss = d.EUCLIDEA)
fviz_nbclust(df.estand, kmeans, method = "gap", diss = d.MANHATAN)
```

- **Validacion** con eclidea
```{r}
for(i in 3:5){
km1 = eclust(df.estand, FUNcluster = "kmeans", k = i, hc_metric = "euclidean", nstart = 50, graph = F)
print(fviz_silhouette(sil.obj =km1 , print.summary = TRUE))
}
```

- **Validacion** con Manhatan
```{r}
for(i in 3:5){
km1 = eclust(df.estand, FUNcluster = "kmeans", k = i, hc_metric = "manhattan", nstart = 50, graph = F)
print(fviz_silhouette(sil.obj = km1, print.summary = TRUE))
}
```

- **Idice dunn** euclidea
```{r}
for (i in 3:5){
km=kmeans(df.estand,centers = i)
clust.km=km$cluster
km_indices = cluster.stats(d.EUCLIDEA,clust.km)
print(km_indices$dunn)
}
```

- **Idice dunn** Manhatan
```{r}
for (i in 3:5){
km=kmeans(df.estand,centers = i)
clust.km=km$cluster
km_indices = cluster.stats(d.MANHATAN,clust.km)
print(km_indices$dunn)
}
```

- **Agrupamientos**
```{r}
scdg = function(base, grupo) {
  k = length(unique(grupo))
  sc = 0
  for (i in 1:k) {
    mat = base[grupo==i,] 
    centroide = apply(mat,2,mean)
    sc = sc + sum(as.matrix(dist(rbind(centroide,mat)))[1,-1]**2)
  }
  return(sc)
}
```

- **Kmeans y jerargico (exploratorio)**
```{r}
#Manhatan-complete/ward
for(i in 3:5){
hkm.mc = hkmeans(x = df.estand, hc.metric = "manhattan",hc.method = "complete", k = i) #Puedes ir cambiando el numero de grupos
hkm.mw = hkmeans(x = df.estand, hc.metric = "manhattan",hc.method = "ward.D", k = i)
print(fviz_cluster(hkm.mc, data = df.estand))
print(fviz_cluster(hkm.mw, data = df.estand))}
```

```{r}
#Euclidea-complete/ward
for (i in 3:5){
hkm.ec = hkmeans(x = df.estand, hc.metric = "euclidean",hc.method = "complete", k = i)
hkm.ew = hkmeans(x = df.estand, hc.metric = "euclidean",hc.method = "ward.D", k = i)
print(fviz_cluster(hkm.ec, data = df.estand))
print(fviz_cluster(hkm.ew, data = df.estand))}
```


- **Creacion de clusters** Euclidea (se descarto single,average)
```{r}
for(i in 3:5){
km=kmeans(df.estand,centers = i)
clust.km=km$cluster
clust.complete = cutree(LEJANO.EU, k=i)
clust.ward = cutree(WARD.EU, k=i)
print(table(clust.km,clust.complete))
print(table(clust.km,clust.ward))
}

```

- **SDCDG** Euclidea grupos de 3 a 5
```{r}
km.1=c()
com.2=c()
ward.3=c()
for (i in 3:5){
km=kmeans(df.estand,centers = i)
clust.km=km$cluster
clust.complete = cutree(LEJANO.EU, k=i)
clust.ward = cutree(WARD.EU, k=i)
km.1[i]=scdg(df.estand,clust.km)
com.2[i]=scdg(df.estand,clust.complete)
ward.3[i]=scdg(df.estand,clust.ward)
}
cbind(km.1,com.2,ward.3)
```

- **Creacion de clusters** Manhatan (se descarto single,average)
```{r}
for (i in 3:5){
km=kmeans(df.estand,centers = i)
clust.km=km$cluster
clust.complete = cutree(LEJANO.MAN, k=i)
clust.ward = cutree(WARD.MAN, k=i)
print(table(clust.km,clust.complete))
print(table(clust.km,clust.ward))
}
```

- **SDCDG** Manhatan grupos de 3 a 5
```{r}
km.1=c()
com.2=c()
ward.3=c()
for (i in 3:5){
km=kmeans(df.estand,centers = i)
clust.km=km$cluster
clust.complete = cutree(LEJANO.MAN, k=i)
clust.ward = cutree(WARD.MAN, k=i)
km.1[i]=scdg(df.estand,clust.km)
com.2[i]=scdg(df.estand,clust.complete)
ward.3[i]=scdg(df.estand,clust.ward)
}
cbind(km.1,com.2,ward.3)
```
**Nota** cada corrida da valores diferentes, supongo que por se aleatorio


- **PCA** (solo esta el argumento euclid en el ellipse.type) (no nos hace falta nada con componentes principales)
```{r}
for(i in 3:5){
km=kmeans(df.estand,centers = i)
print(fviz_cluster(km, df.estand, show.clust.cent = TRUE,
ellipse.type = "euclid", repel = TRUE) +
labs(title = "Resultados K-medias") +
theme_bw() +
theme(legend.position = "none"))
}
```

- **PCA** metodo jerarquico (euclidean-ward.D)
```{r}
for(i in 3:5){
c.w2 = eclust(df.estand, k=i,"hclust", hc_metric = "euclidean",hc_method = "ward.D",nboot = 2)
print(fviz_cluster(c.w2, df.estand,show.clust.cent = TRUE,
ellipse.type = "euclid", repel = TRUE) +
labs(title = "Resultados Distancia de Ward") +
theme_bw() +
theme(legend.position = "none"))
}
```

- **PCA** metodo jerarquico (euclidean-complete)
```{r}
for(i in 3:5){
c.w2 = eclust(df.estand, k=i,"hclust", hc_metric = "euclidean",hc_method = "complete",nboot = 2)
print(fviz_cluster(c.w2, df.estand,show.clust.cent = TRUE,
ellipse.type = "euclid", repel = TRUE) +
labs(title = "Resultados Distancia de Ward") +
theme_bw() +
theme(legend.position = "none"))
}
```

- **PCA** metodo jerarquico (Manhattan-complete)
```{r}
for(i in 3:5){
c.w2 = eclust(df.estand, k=i,"hclust", hc_metric = "manhattan",hc_method = "complete",nboot = 2)
print(fviz_cluster(c.w2, df.estand,show.clust.cent = TRUE,
ellipse.type = "euclid", repel = TRUE) +
labs(title = "Resultados Distancia de Ward") +
theme_bw() +
theme(legend.position = "none"))
}
```

- **PCA** metodo jerarquico (Manhattan-ward.D)
```{r}
for(i in 3:5){
c.w2 = eclust(df.estand, k=i,"hclust", hc_metric = "manhattan",hc_method = "ward.D",nboot = 2)
print(fviz_cluster(c.w2, df.estand,show.clust.cent = TRUE,
ellipse.type = "euclid", repel = TRUE) +
labs(title = "Resultados Distancia de Ward") +
theme_bw() +
theme(legend.position = "none"))
}
```

- **Caracterizacion** para euclidea
```{r}
Base_Multi=Base_Multi[-89,]
df=df[-89,]
```

**Horas (es solo exploratorio)** euclidea
```{r}
for(i in 3:5){
km=kmeans(df.estand,centers = i)
clust.km=km$cluster
clust.complete = cutree(LEJANO.EU, k=i)
clust.ward = cutree(WARD.EU, k=i)
print(boxplot(Base_Multi$HORAS ~ clust.km, xlab = "Grupo", ylab="Horas",main="clust.km"))
print(boxplot(Base_Multi$HORAS ~ clust.complete, xlab = "Grupo", ylab="Horas",main="clust.complete"))
print(boxplot(Base_Multi$HORAS ~ clust.ward, xlab = "Grupo", ylab="Horas",main="clust.ward"))
}
```

**Horas (es solo exploratorio)** Manhatan
```{r}
for(i in 3:5){
km=kmeans(df.estand,centers = i)
clust.km=km$cluster
clust.complete = cutree(LEJANO.MAN, k=i)
clust.ward = cutree(WARD.MAN, k=i)
print(boxplot(Base_Multi$HORAS ~ clust.km, xlab = "Grupo", ylab="Horas",main="clust.km"))
print(boxplot(Base_Multi$HORAS ~ clust.complete, xlab = "Grupo", ylab="Horas",main="clust.complete"))
print(boxplot(Base_Multi$HORAS ~ clust.ward, xlab = "Grupo", ylab="Horas",main="clust.ward"))
}
```
- **Edad** euclidea
```{r}
for(i in 3:5){
km=kmeans(df.estand,centers = i)
clust.km=km$cluster
clust.complete = cutree(LEJANO.EU, k=i)
clust.ward = cutree(WARD.EU, k=i)
print(boxplot(Base_Multi$EDAD ~ clust.km, xlab = "Grupo", ylab="Horas",main="clust.km"))
print(boxplot(Base_Multi$EDAD ~ clust.complete, xlab = "Grupo", ylab="Horas",main="clust.complete"))
print(boxplot(Base_Multi$EDAD ~ clust.ward, xlab = "Grupo", ylab="Horas",main="clust.ward"))
}
```
- **Edad** manhatan
```{r}
for(i in 3:5){
km=kmeans(df.estand,centers = i)
clust.km=km$cluster
clust.complete = cutree(LEJANO.MAN, k=i)
clust.ward = cutree(WARD.MAN, k=i)
print(boxplot(Base_Multi$EDAD ~ clust.km, xlab = "Grupo", ylab="Horas",main="clust.km"))
print(boxplot(Base_Multi$EDAD ~ clust.complete, xlab = "Grupo", ylab="Horas",main="clust.complete"))
print(boxplot(Base_Multi$EDAD ~ clust.ward, xlab = "Grupo", ylab="Horas",main="clust.ward"))
}
```
- **Satisfaccion** euclidea
```{r}
for(i in 3:5){
km=kmeans(df.estand,centers = i)
clust.km=km$cluster
clust.complete = cutree(LEJANO.EU, k=i)
clust.ward = cutree(WARD.EU, k=i)
print(boxplot(Base_Multi$SATIS ~ clust.km, xlab = "Grupo", ylab="Horas",main="clust.km"))
print(boxplot(Base_Multi$SATIS ~ clust.complete, xlab = "Grupo", ylab="Horas",main="clust.complete"))
print(boxplot(Base_Multi$SATIS ~ clust.ward, xlab = "Grupo", ylab="Horas",main="clust.ward"))
}
```

- **Satisfaccion** manhatan
```{r}
for(i in 3:5){
km=kmeans(df.estand,centers = i)
clust.km=km$cluster
clust.complete = cutree(LEJANO.MAN, k=i)
clust.ward = cutree(WARD.MAN, k=i)
print(boxplot(Base_Multi$SATIS ~ clust.km, xlab = "Grupo", ylab="Horas",main="clust.km"))
print(boxplot(Base_Multi$SATIS ~ clust.complete, xlab = "Grupo", ylab="Horas",main="clust.complete"))
print(boxplot(Base_Multi$SATIS ~ clust.ward, xlab = "Grupo", ylab="Horas",main="clust.ward"))
}
```

- **Sexo** euclidea
```{r}
for(i in 3:5){
km=kmeans(df.estand,centers = i)
clust.km=km$cluster
clust.complete = cutree(LEJANO.EU, k=i)
clust.ward = cutree(WARD.EU, k=i)
frec.km=table(Base_Multi$SEXO,clust.km) ;tab.km=prop.table(frec.km,2)
frec.complete=table(Base_Multi$SEXO,clust.complete) ; tab.complete=prop.table(frec.complete,2)
frec.ward=table(Base_Multi$SEXO,clust.ward) ; tab.ward=prop.table(frec.ward,2)
barra1=barplot(tab.km*100,legend=T,main="clust.km")
text(barra1, y = colSums(tab.km * 100) + 5, labels = table(clust.km), xpd = TRUE)
barra2=barplot(tab.complete*100,legend=T,main="clust.complete")
text(barra2, y = colSums(tab.complete * 100) + 5, labels = table(clust.complete), xpd = TRUE)
barra3=barplot(tab.ward*100,legend=T,main="clust.ward")
text(barra3, y = colSums(tab.ward * 100) + 5, labels = table(clust.ward), xpd = TRUE)
}

```

- **Sexo** manhatan
```{r}
for(i in 3:5){
km=kmeans(df.estand,centers = i)
clust.km=km$cluster
clust.complete = cutree(LEJANO.MAN, k=i)
clust.ward = cutree(WARD.MAN, k=i)
frec.km=table(Base_Multi$SEXO,clust.km) ;tab.km=prop.table(frec.km,2)
frec.complete=table(Base_Multi$SEXO,clust.complete) ; tab.complete=prop.table(frec.complete,2)
frec.ward=table(Base_Multi$SEXO,clust.ward) ; tab.ward=prop.table(frec.ward,2)
print(barplot(tab.km*100,legend=T,main="clust.km"))
print(barplot(tab.complete*100,legend=T,main="clust.complete"))
print(barplot(tab.ward*100,legend=T,main="clust.ward"))
}

```

- **Area** euclidea
```{r}
for(i in 3:5){
km=kmeans(df.estand,centers = i)
clust.km=km$cluster
clust.complete = cutree(LEJANO.EU, k=i)
clust.ward = cutree(WARD.EU, k=i)
frec.km=table(Base_Multi$AREA,clust.km) ;tab.km=prop.table(frec.km,2)
frec.complete=table(Base_Multi$AREA,clust.complete) ; tab.complete=prop.table(frec.complete,2)
frec.ward=table(Base_Multi$AREA,clust.ward) ; tab.ward=prop.table(frec.ward,2)
print(barplot(tab.km*100,legend=T,main="clust.km"))
print(barplot(tab.complete*100,legend=T,main="clust.complete"))
print(barplot(tab.ward*100,legend=T,main="clust.ward"))
}
```
- **Area** manhatan
```{r}
for(i in 3:5){
km=kmeans(df.estand,centers = i)
clust.km=km$cluster
clust.complete = cutree(LEJANO.MAN, k=i)
clust.ward = cutree(WARD.MAN, k=i)
frec.km=table(Base_Multi$AREA,clust.km) ;tab.km=prop.table(frec.km,2)
frec.complete=table(Base_Multi$AREA,clust.complete) ; tab.complete=prop.table(frec.complete,2)
frec.ward=table(Base_Multi$AREA,clust.ward) ; tab.ward=prop.table(frec.ward,2)
print(barplot(tab.km*100,legend=T,main="clust.km"))
print(barplot(tab.complete*100,legend=T,main="clust.complete"))
print(barplot(tab.ward*100,legend=T,main="clust.ward"))
}
```

- **Anio carrera** euclidea
```{r}
for(i in 3:5){
km=kmeans(df.estand,centers = i)
clust.km=km$cluster
clust.complete = cutree(LEJANO.EU, k=i)
clust.ward = cutree(WARD.EU, k=i)
frec.km=table(Base_Multi$ANIOCARR,clust.km) ;tab.km=prop.table(frec.km,2)
frec.complete=table(Base_Multi$ANIOCARR,clust.complete) ; tab.complete=prop.table(frec.complete,2)
frec.ward=table(Base_Multi$ANIOCARR,clust.ward) ; tab.ward=prop.table(frec.ward,2)
print(barplot(tab.km*100,legend=T,main="clust.km"))
print(barplot(tab.complete*100,legend=T,main="clust.complete"))
print(barplot(tab.ward*100,legend=T,main="clust.ward"))
}
```
- **Anio carrera** manhatan
```{r}
for(i in 3:5){
km=kmeans(df.estand,centers = i)
clust.km=km$cluster
clust.complete = cutree(LEJANO.MAN, k=i)
clust.ward = cutree(WARD.MAN, k=i)
frec.km=table(Base_Multi$ANIOCARR,clust.km) ;tab.km=prop.table(frec.km,2)
frec.complete=table(Base_Multi$ANIOCARR,clust.complete) ; tab.complete=prop.table(frec.complete,2)
frec.ward=table(Base_Multi$ANIOCARR,clust.ward) ; tab.ward=prop.table(frec.ward,2)
print(barplot(tab.km*100,legend=T,main="clust.km"))
print(barplot(tab.complete*100,legend=T,main="clust.complete"))
print(barplot(tab.ward*100,legend=T,main="clust.ward"))
}
```

- **Personalidad** euclidea
```{r}
for(i in 3:5){
km=kmeans(df.estand,centers = i)
clust.km=km$cluster
clust.complete = cutree(LEJANO.EU, k=i)
clust.ward = cutree(WARD.EU, k=i)
frec.km=table(Base_Multi$INTEXTR,clust.km) ;tab.km=prop.table(frec.km,2)
frec.complete=table(Base_Multi$INTEXTR,clust.complete) ; tab.complete=prop.table(frec.complete,2)
frec.ward=table(Base_Multi$INTEXTR,clust.ward) ; tab.ward=prop.table(frec.ward,2)
print(barplot(tab.km*100,legend=T,main="clust.km"))
print(barplot(tab.complete*100,legend=T,main="clust.complete"))
print(barplot(tab.ward*100,legend=T,main="clust.ward"))
}
```
- **Personalidad** manhatan
```{r}
for(i in 3:5){
km=kmeans(df.estand,centers = i)
clust.km=km$cluster
clust.complete = cutree(LEJANO.MAN, k=i)
clust.ward = cutree(WARD.MAN, k=i)
frec.km=table(Base_Multi$INTEXTR,clust.km) ;tab.km=prop.table(frec.km,2)
frec.complete=table(Base_Multi$INTEXTR,clust.complete) ; tab.complete=prop.table(frec.complete,2)
frec.ward=table(Base_Multi$INTEXTR,clust.ward) ; tab.ward=prop.table(frec.ward,2)
print(barplot(tab.km*100,legend=T,main="clust.km"))
print(barplot(tab.complete*100,legend=T,main="clust.complete"))
print(barplot(tab.ward*100,legend=T,main="clust.ward"))
}
```


### BORRADOR

**Nota es pososible dejarlos asi** (los hice en base porque no me salian con gg)
```{r}
clust.ward = cutree(WARD.EU, k=3)
frec.ward=table(Base_Multi$SEXO,clust.ward) ; tab.ward=prop.table(frec.ward,2)
barra = barplot(tab.ward*100,legend=T,main="clust.ward",col = c("grey","red","salmon"))
text(barra, y = colSums(tab.ward * 100) + 5, labels = table(clust.ward), xpd = TRUE)
labels_pos = apply(tab.ward * 100, 2, cumsum) - 0.5 * tab.ward * 100
text(rep(barra, each = nrow(tab.ward)), labels_pos, labels = round(tab.ward * 100, 1), col = "black", cex = 0.8)
```

- **Silueta** kmedias
```{r}
silu.km=c()
for(i in 3:5){
km=kmeans(df.estand,centers = i)
sil=silhouette(km$cluster, dist(df.estand))
silu.km=mean(sil[,3])
print(fviz_silhouette(sil, print.summary = TRUE))
km_indices = cluster.stats(d.EUCLIDEA,km$cluster)
print(km_indices$dunn)
print(silu.km)
}

```
- **Silueta** complete euclidea k2
```{r}
clust.complete = cutree(LEJANO.EU, k=2)
sil=silhouette(clust.complete, dist(df.estand))
fviz_silhouette(sil, print.summary = TRUE)
```
- **Silueta** ward euclidea k5
```{r}
clust.ward = cutree(WARD.EU, k=5)
sil=silhouette(clust.ward, dist(df.estand))
fviz_silhouette(sil, print.summary = TRUE)
```
- **Silueta** ward manhatan k4
```{r}
clust.ward = cutree(WARD.MAN, k=4)
sil=silhouette(clust.ward, dist(df.estand,method = "manhattan"))
fviz_silhouette(sil, print.summary = TRUE)
```
- **Silueta** ward manhatan k5
```{r}
clust.ward = cutree(WARD.MAN, k=5)
sil=silhouette(clust.ward, dist(df.estand,method = "manhattan"))
fviz_silhouette(sil, print.summary = TRUE)
```

