---
title: "Untitled"
output: html_document
date: "2023-05-31"
---
#5.3 Maderas
Se prueban siete concentraciones de madera dura para determinar su efecto sobre la
resistencia del papel producido. Se define que las pruebas deben hacerse en 7 días
diferentes porque las condiciones del proceso industrial cambian de un día a otro.
Cada uno de los días constituye un bloque. En cada día solamente se pueden probar
tres concentraciones, lo cual indica que los bloques no son completos
#5.3.2 Solución
#1. Preparación:
##(a) Lectura:
```{r}
base=read.csv("Bases/maderas.csv")
```

##(b) Revisión de definición de factores:
```{r}
str(base)
base$dia=factor(base$dia)
base$conc=factor(base$conc)
```

#2. Visualización de datos:
##(a) Datos originales y centrados:
```{r}
mod1=lm(res~dia,data=base)
res1=base$res-predict(mod1)+mean(base$res)
boxplot(res~conc,xlab="concentracíon",ylab="resistencia",ylim=c(110,150),data=base)
boxplot(res1~conc,xlab="concentracíon",ylab="resistencia centrada",
ylim=c(110,150),data=base)
```

#3. Sumas de cuadrados:
##(a) Suma de cuadrados total (SCTot):
```{r}
mod2=lm(res~conc+dia,data=base)
sum(anova(mod2)[,2])
```

```{r}
n=nrow(base)
(sctot=(n-1)*var(base$res))
```

##(b) Suma de cuadrados residual (SCRes):
```{r}
(scres=anova(mod2)[3,2])
```

##(c) Suma de cuadrados de bloque (SCB):
```{r}
table(base$dia)
```

```{r}
p=3
m.b=tapply(base$res,base$dia,mean)
mgen=mean(base$res)
(scb=sum(p*(m.b-mgen)^2))
```


#4. Ajuste de las sumas de cuadrados:
##(a) Totales de tratamiento ajustados:
```{r}
yi.=tapply(base$res,base$conc,sum)
y.j=tapply(base$res,base$dia,sum)
nij=table(base$conc,base$dia)
(Qi=yi.-as.vector(nij%*%y.j/3))
```

##(b) Suma de cuadrados de tratamiento ajustada:
```{r}
a=7; p=3; r=3
lambda=r*(p-1)/(a-1)
(sctrat=p*sum(Qi^2)/(lambda*a))
```
La SCTrat.aj es 1317.43.

##(c) Suma de cuadrados residual:
```{r}
scres2=sctot-scb-sctrat
```
#5. Prueba de hipótesis de igualdad de medias:
##(a) Conclusión:
```{r}
cmtrat=sctrat/(a-1)
cmres=scres2/8
(f=cmtrat/cmres)
```
```{r}
pf(f,6,8,lower.tail = F)

```
Se rechaza la hipótesis de igualdad de medias puesto que la probabilidad
asociada de error tipo I es pequeña (p = 0,002). Se concluye que la concentración
tiene un efecto sobre la resistencia promedio.


##(b) Forma automática:
```{r}
mod3=lm(res~dia+conc,data=base)
anova(mod3)
```
Se obtiene la misma probabilidad asociada a la prueba de igualdad de medias
de resistencia para las diferentes concentraciones.

#6. Análisis adicionales:
##(a) Coeficientes con suma nula:
```{r}
options(contrasts=c("contr.sum","contr.poly"))
mod4=lm(res~dia+conc,data=base)
mod4$coef
```

##(b) Estimación de los promedios:
```{r}
beta=mod4$coef[c(1,8:13)]
c1=c(1,1,0,0,0,0,0)
c2=c(1,0,1,0,0,0,0)
c3=c(1,0,0,1,0,0,0)
c4=c(1,0,0,0,1,0,0)
c5=c(1,0,0,0,0,1,0)
c6=c(1,0,0,0,0,0,1)
c7=c(1,-1,-1,-1,-1,-1,-1)
h=cbind(c1,c2,c3,c4,c5,c6,c7)
(med.est=t(h)%*%beta)
```

##(c) Medias observadas:
```{r}
med.obs=tapply(base$res,base$conc,mean)
cbind(med.est,med.obs)
```

Aunque los valores son parecidos no dan exactamente lo mismo, esto porque
el modelo hace un ajuste basado en todos los datos aunque los bloques estén
incompletos.

##(d) Comparaciones múltiples:
```{r}
c1=c(1,0,0,0,0,0)
c2=c(0,1,0,0,0,0)
c3=c(0,0,1,0,0,0)
c4=c(0,0,0,1,0,0)
c5=c(0,0,0,0,1,0)
c6=c(0,0,0,0,0,1)
c7=c(-1,-1,-1,-1,-1,-1)
c21=c2-c1; c31=c3-c1; c41=c4-c1; c51=c5-c1; c61=c6-c1; c71=c7-c1
c32=c3-c2; c42=c4-c2; c52=c5-c2; c62=c6-c2; c72=c7-c2
c43=c4-c3; c53=c5-c3; c36=c3-c6; c37=c3-c7;
c54=c5-c4; c46=c4-c6; c47=c4-c7; c56=c5-c6; c57=c5-c7; c76=c7-c6
h=cbind(c21,c31,c41,c51,c61,c71,c32,c42,c52,c62,c72,c43,c53,
c36,c37,c54,c46,c47,c56,c57,c76)
beta=mod4$coef[8:13]
(L=t(h)%*%beta)
```

##(e) Errores estándar:
```{r}
v=vcov(mod4)[8:13,8:13]
(ee=sqrt(diag(t(h)%*%v%*%h)))
table(base$conc)
cmres=anova(mod4)[3,3]
sqrt(2*cmres/3)

```
El error estándar correcto es 4,25 en lugar de 3,75 que se obtendría usando la
fórmula clásica.

##(f) Prueba de los contrastes:
```{r}
q=L/ee
(p=ptukey(q*sqrt(2),7,8,lower.tail = F))
```
Se encontraron diferencias al comparar las concentraciones 4 y 1, 5 y 1, 4 y 2, 5
y 2, 5 y 6. Esto lleva a concluir que con concentraciones 8 y 10 se obtiene una
resistencia promedio mayor que con concentraciones 2 y 4. Además es mayor la
resistencia promedio con concentración 10 que con 12.


