```{r}
library(dplyr)
library(ggplot2)
library(lattice)
```

# 6.3 Asfalto
Se hizo un estudio cuyo objetivo era investigar si al implementar antioxidantes
como aditivos para el mortero asfáltico (agregado + asfalto), se retarda el proceso
de oxidación. Se utilizan dos variables como indicadores de este proceso: el módulo
complejo (MegaPascales) y el ángulo de fase (grados). En el estudio se quieren
comparar 2 antioxidantes (ácido ascórbico y orujo), donde cada uno de ellos se utiliza
en tres diferentes concentraciones (1, 3 y 5%).
Además de los factores de diseño, se sabe que los resultados de las variables críticas
se miden a temperaturas y frecuencias determinadas, las cuales van a impactar estos
resultados. Estas temperaturas y frecuencias también se obtienen para períodos de
envejecimiento determinados (4, 8 y 16 años). Adicionalmente se tienen dos fuentes
de donde proviene el agregado o piedra fina (Barranca y Guápiles). Si bien el conocer
el efecto de la fuente de agregado no es el objetivo primordial del estudio, podría
darse que la fuente introduzca variabilidad en los resultados.
Puesto que las dos variables respuesta están altamente correlacionadas, el
investigador decide concentrar su análisis en el módulo. Él considera que una
diferencia de 10 MegaPascales entre dos promedios es bastante considerable. El
antioxidante que tenga un módulo promedio menor se considera más apropiado.

respuesta
modulo - megapascales -> respuesta medida
angulo fase - grados

factor antioxidante -> factor de diseño 
 * asido ascorbico 
 * orujo

factor concentracion 
 * 1
 * 3
 * 5

cov
frecuencia - temperatura - tiempo(envejecimiento)

tiempo(envejecimiento)
*4
*8
*16

cov
agregados
*barranca 
*guapiles

diferencia relevante 10 megapascales


# 1. Preparación:
## (a) Lectura:
Para iniciar se van a considerar solo los
datos para una concentración de 5% que corresponde al nivel alto en la
variable concentración. Cambie los niveles de agregado a las iniciales de
cada sitio para que sea más fácil de leer en los análisis. Haga una nueva
base donde se filtren sólo los los datos que se requieren.
```{r}
load("Bases/asfalto.Rdata")
str(base)

```

```{r}
levels(base$agreg)
```

```{r}
levels(base$agreg)=c("B","G")
base2=subset(base,conc=="alto")
```

## (b) Factores de diseño y tratamientos:
Hay un factor de diseño que es el tipo de antioxidante puesto que la
concentración se ha fijado en el nivel alto. Hay 2 tratamientos en el diseño.

conce.alto-antiox.or 
conce.alto-antiox.or

## (c) Repeticiones por tratamiento:
```{r}
table(base2$antiox)
```
Hay 180 observaciones por tratamiento.
## (d) Combinaciones tratamiento-factor:
Puesto que el envejecimiento y el agregado son dos factores que se
controlan, se van a incluir en el análisis para reducir el ruido. Al incluir
estos dos nuevos factores, ¿cuántas combinaciones tratamiento-factor se
obtienen?

Se obtienen 12 combinaciones (2x3x2).

## (e) Repeticiones por combinación:
```{r}
with(base2,table(antiox,env,agreg))
#variable respuesta / mis covariables envejecimiento, agregado 
```
Hay 30 repeticiones por combinación.

# 2. Variabilidad de la respuesta:
## (a) Variancia de la respuesta observada dentro de cada antioxidante:
```{r}
(v1=tapply(base2$mod,base2$antiox,var))
#mod es mi variable respuesta 
#antiox factor de diseño
```

```{r}
mean(v1)
```

## (b) Variancia de la respuesta dentro de cada combinación:
Obtenga la variancia de la respuesta dentro de cada combinación
tratamiento-factor y la media de estas variancias. Compare esta medida
de la variabilidad con la que había obtenido anteriormente
```{r}
(v2=with(base2,tapply(mod,list(antiox,env, agreg),var)))

#esta funcion hace lo mismo que lo siguiente
var(base2$mod[base2$env=="4"&base2$agreg=="B"&base2$antiox=="ASC"])
#donde estamos viendo las varianzas dentro de cada combinacion
```

```{r}
mean(v2)
```
Ahora se obtiene una variancia media de 2650,7 la cual es menor que la que se
obtuvo anteriormente de 2752,7, sin embargo no es mucha la disminución que
se logra.


## (c) Visualización de la variabilidad:
```{r}
boxplot(mod~antiox,col=c(2,4),xlab="antioxidante",ylab="módulo",data=base2)
boxplot(mod~antiox+agreg+env,col=c(2,4),cex.axis=0.5,las=2,
xlab="antioxidante-fuente-envejecimiento",ylab="módulo",data=base2)
```
## (d) Discusión:
Discuta si el haber agregado los factores controlados disminuyó la
variabilidad, de tal forma que sea más evidente si uno de los antioxidantes
es mejor que el otro en términos del promedio de módulo.

En el gráfico de la izquierda en la Figura 6.6, se observa una gran
variabilidad dentro de cada antioxidante y es difícil determinar si alguno de los
antioxidantes produce un módulo promedio menor que el otro. Al considerar
las combinaciones de antioxidante por fuente y envejecimiento (derecha), la
variabilidad no se reduce mucho y sigue siendo difícil ver diferencias entre
antioxidantes.

# 3. Inclusión de covariable:
Inclusión de covariable: ahora se tratará de visualizar la variabilidad de la
respuesta tomando en cuenta una de las covariables. En este caso se tienen dos
covariables (temperatura y frecuencia) que se incluyen porque se sabe que el
módulo está asociado con la temperatura y con la frecuencia.
## (a) Correlación entre respuesta y covariable:
```{r}
with(base2,cor(cbind(temp, frec),mod))
```
## (b) Correlación dentro de cada tratamiento:
```{r}
summarise(group_by(base2,antiox),cor(temp,mod))
```
```{r}
summarise(group_by(base2,antiox),cor(frec,mod))
```
La correlación entre módulo y temperatura es bastante alta tanto en general
como dentro de cada nivel de antioxidante, sin embargo, la correlación entre
módulo y frecuencia no es tan alta.

## (c) Líneas de regresión por antioxidante:
```{r}
xyplot(mod~temp|antiox,type=c("r","p"),data=base2)
xyplot(mod~temp,groups=antiox,type=c("r","p"),data = base)
```
## (d) Variabilidad alrededor de la línea:
La variabilidad que se observa alrededor de cada línea de regresión en la Figura
6.7 corresponde a la variancia residual en un modelo de regresión y se podría
estimar con el cuadrado medio residual.
## (e) Variabilidad alrededor de la media por combinación:
```{r}
boxplot(mod~antiox,data=base2)
boxplot(mod~antiox+agreg+env,cex.axis=0.5,las=2,data=base2)
boxplot(mod~antiox+temp2,cex.axis=0.5,las=2,data=base2)
```
En la Figura 6.8 se observa claramente que la variabilidad se reduce cuando se
incluye la temperatura (derecha).

## (f) Modelo con la covariable:
Para tomar en cuenta la variabilidad que está induciendo la temperatura,
estime un modelo con el factor antioxidante y la covariable temperatura
(use la temperatura continua original - temp). También estime un modelo
donde sólo se tiene el factor de diseño antioxidante.
```{r}
mod1=lm(mod~antiox,data=base2) #modelo con el factor de diseño
mod2=lm(mod~temp+antiox,data=base2) #modelo con el factor de diseño y la covariable
anova(mod1)
anova(mod2)
```
## (g) Cuadrado medio residual:
```{r}
cmr1=anova(mod1)[2,3]
cmr2=anova(mod2)[3,3]
c(cmr1,cmr2,mean(v1))
```
En el modelo donde solo se incluye el factor de diseño se obtiene una
variancia residual de 2752,7, mientras que en el modelo donde se ha incluido la
temperatura, la variancia residual se reduce a 519,19. Al incluir la temperatura
se reduce la variabilidad residual. Cuando se consideraron los tratamientos
según el factor de diseño se obtuvo una variancia promedio igual a la del
modelo que tiene sólo el factor de diseño.

# 4. Prueba formal:
## (a) Efecto del antioxidante.
 Haga la prueba de hipótesis correspondiente para determinar si alguno
de los antioxidantes es mejor en términos de reducir el módulo promedio.
Hágalo primero en un análisis de variancia que solo considere el factor
de diseño, luego tome en cuenta la temperatura. Cuando se tienen
covariables hay que tener cuidado con el uso de la función anova ya que
cada línea representa el aporte marginal de cada variable. En este caso
interesa analizar la variabilidad que explica el antioxidante una vez que
se ha eliminado el ruido que introduce la temperatura, por esto, debe
introducirse primero la temperatura y luego el antioxidante. En general es
más recomendable usar la función drop1, indicando test="F", para evitar
confusiones.
```{r}
mod1=lm(mod~antiox,data=base2)
drop1(mod1,test="F")
```
```{r}
mod2=lm(mod~temp+antiox,data=base2)
drop1(mod2,test="F")
```
En el primer caso (sin incluir la temperatura) no se logra detectar una diferencia
entre los promedios de módulo para los tres antioxidantes (p = 0,06). Cuando
se introduce la temperatura las diferencias se hacen más evidentes (p < 0,001).
Esto indica que dada una cierta temperatura, los promedios de módulo varían
según el antioxidante.

*en el modelo en el que solo incluimos la variable atiox sin la covariable temperatura, no logramos captar deferencias entre los promedios 
de modulo para los tres antioxidantes ya que tenemos lo siguiente Pr(>F)=0.06118, mientras que al agregar la covariable temp 
obtenemos una disminucion en la variabilidad asi obteniendo una diferencia en los promedios significativa o mas evidentes Pr(>F)=7.581e-05
esto nos indica que dada cierta temperatura los promedios de modulo varian segun el antioxidante 

## (b) Papel de la temperatura.
En este caso el investigador no está interesado en analizar el impacto que tiene
la temperatura sobre el módulo promedio, sino que se introduce en el análisis
debido a que hay un enorme ruido en la variable respuesta que es debido a
la temperatura. Al eliminar ese ruido o variabilidad, las diferencias entre los
promedios para los dos antioxidantes se hacen más evidentes.

# 5. Análisis completo:
## (a) Prueba de interacción entre factor de diseño y covariables:
ahora vamos a realizar el análisis tomando en cuenta todos
los factores incluidos en el estudio. Para esto vemos que hay dos covariables
(temperatura y frecuencia), y también se tienen el envejecimiento y el agregado
además del factor de diseño (antioxidante). Para que las interpretaciones
no sean tan complicadas es deseable que no exista interacción entre factor
de diseño y las covariables continuas. El modelo inicial debe incluir estas
interacciones para probar si el supuesto de no interacción se cumple. Además
deben incluirse interacciones entre el factor de diseño y otros factores incluidos
en el análisis.
En el modelo se usa la siguiente notación: i para antioxidante, j para
envejecimiento, k para agregado, \(X_1\) para temperatura y \(X_2\) para frecuencia.
Se usa el término \(α^{(1)}_i\) para referirse a la interacción entre antioxidante
y temperatura, y \(α^{(2)}_i\) para referirse a la interacción entre antioxidante y
frecuencia. El modelo completo es el siguiente:
$$\mu_{ijk,X1,X2} = β_0 +α_i +δ_j +τ_k +β_1X_1 +β_2X_2 + (αδ)_{ij} + (ατ)_{ik} +α^{(1)}_iX_1 +α^{(2)}_iX_2$$

```{r}
mod3=lm(mod~antiox*env+antiox*agreg+antiox*temp+antiox*frec,data=base2)
mod4=lm(mod~antiox*env+antiox*agreg+temp+frec,data=base2)
anova(mod4,mod3)
```
La hipótesis nula es que los dos modelos dan una misma explicación, lo que
implica que \(\alpha^{(1)}_i = \alpha^{(2)}_i = 0.\) Al comparar los dos modelos se obtiene una
probabilidad de error tipo I de 0,55, lo cual lleva a no rechazar la hipótesis nula
y se puede asumir que ambos modelos explican lo mismo, es decir, que no existe
interacción entre antioxidante y cada una de las covariables.

## (b) Eliminación de interacciones:
Ahora haga un proceso de selección hacia atrás para ir descartando
interacciones entre el factor de diseño y los otros factores. Use la función
drop1(mod,test="F"). En este caso debe empezar con el modelo donde ya
se eliminaron las interacciones con las covariables.
```{r}
drop1(mod4,test="F")
```
La interacción que es menos significativa es entre antioxidante y agregado. Si
se elimina esa interacción no se encuentra una diferencia significativa con el
modelo anterior (p = 0,86). Ahora se elimina esa interacción y se continúa para
ver si la otra interacción debe permanecer en el modelo.
```{r}
mod5=lm(mod~antiox+env+agreg+temp+frec+antiox:env,data=base2)
drop1(mod5,test="F")

```

Se obtiene una probabilidad muy baja (p = 0,02) por lo que hay evidencia de
interacción entre antioxidante y envejecimiento. De esta forma se concluye que
el efecto del antioxidante no es el mismo en todos los niveles de envejecimiento.

## (c) Visualización de interacción entre antioxidante y envejecimiento:
```{r}
library(ggplot2)
ggplot(base, aes(x=env, y=mod, group = antiox)) +
stat_summary(fun="mean", geom="line", aes(linetype = antiox))
```
En la Figura 6.9 se ilustra que existe interacción entre antioxidante y
envejecimiento. Se observa que para 4 años, la diferencia entre ASC y OR es
mayor que en los otros años, y se nota que cuando se llega a 16 años esa
diferencia es muy poca. En todos los casos la media de módulo es mayor para
ASC que para OR.

## (d) Modelo resultante:
El modelo incluye antioxidante, envejecimiento y agregado así como la
interacción entre los dos primeros, además incluye las dos covariables
temperatura y frecuencia:
$$µ_{ijk,X1,X2} = β_0 +α_i +δ_j +τ_k +β_1X_1 +β_2X_2 + (αδ)_{ij}$$
## (e) Niveles de referencia:
```{r}
contrasts(base2$antiox)
```

```{r}
contrasts(base2$env)
```
## (f) Relaciones en diferencias de promedios:
Se sabe que \(α1 = (αδ)11 = (αδ)12 = (αδ)13 = (αδ)21 = 0\)
\(µ_{11} −µ_{21} = (β_0 +α_1 +δ_1 +τ_k +β_1X_1 +β_2X_2 + (αδ)_{11})\)
\(−(β_0 +α_2 +δ_1 +τ_k +β_1X_1 +β_2X_2 + (αδ)_{21})\)
\(= α_1 − α_2 + (αδ)_{11} −(αδ)_{21}\)
\(= −α_2\)
\(µ_{12} −µ_{22} = (β_0 +α_1 +δ_2 +τ_k +β_1X_1 +β_2X_2 + (αδ)_{12})\)
\(−(β_0 +α_2 +δ_2 +τ_k +β_1X_1 +β_2X_2 + (αδ)_{22})\)
\(= α_1 −α_2 + (αδ)_{12} −(αδ)_{22}\)
\(= −α_2 −(αδ)_{22}\)
\(µ_{13} −µ_{23} = (β_0 +α_1 +δ_3 +τ_k +β_1X_1 +β_2X_2 + (αδ)_{13})\)
\(−(β_0 +α_2 +δ_3 +τ_k +β_1X_1 +β_2X_2 + (αδ)_{23})\)
\(= α_1 −α_2 + (αδ)_{13} −(αδ)_{23}\)
\(= −α_2 −(αδ)_{23}\)

## (g) Planteamiento de contrastes:
```{r}
mod5$coef
```

```{r}
c1=c(0,-1,0,0,0,0,0,0,0)
c2=c(0,-1,0,0,0,0,0,-1,0)
c3=c(0,-1,0,0,0,0,0,0,-1)

```
## (h) Cálculo de contrastes:
```{r}
beta=mod5$coef
cont=cbind(c1,c2,c3)
L=t(cont)%*%beta
row.names(L)=c("ASC-OR,4años","ASC-OR,8años","ASC-OR,16años")
L
```
## (i) Prueba de hipótesis relativas a los contrastes:
Los contrastes para comparar las hipótesis que se quieren probar son:
µ11 −µ21
µ12 −µ22
µ13 −µ23
Tomando el vector de promedios
(µ11,µ21,µ12,µ22,µ13,µ23)
Los vectores para obtener los contrastes son:
(1,−1,0,0,00)
(0,0,1,−1,0,0)
(0,0,0,0,1,−1)

```{r}
v1 = c(1,-1,0, 0,0,0)
v2 = c(0, 0,1,-1,0, 0)
v3 = c(0, 0,0, 0,1,-1)
c(v1%*%v2, v1%*%v3, v2%*%v3)

```

Estos 3 vectores son ortogonales, por lo no que hay que hacer corrección.
```{r}
ee=sqrt(diag(t(cont)%*%vcov(mod5)%*%cont))
t=L/ee
anova(mod5)
```

```{r}
p=pt(t,351,lower.tail=F)
round(p,3)
```
Puesto que los contrastes son ortogonales, se comparan estas probabilidades
contra α = 0,05, y se rechaza la hipótesis solo para los dos primeros contrastes,
lo cual indica que efectivamente sólo para 4 y 8 años se obtiene un módulo
promedio mayor para ASC que para OR, en cambio para 16 años no hay
evidencia de que esto sea así.
## (j) Cotas inferirores e interpretación:
Para construir las cotas no se hace ningún ajuste porque los contrastes son
ortogonales, y se usa 1−α

```{r}
t=qt(1-0.05,351)
lim=L[1:2]-t*ee[1:2]
names(lim)=row.names(L)[1:2]
lim
```

Puesto que la diferencia que definió el investigador como relevante entre dos
promedios era 10 MegaPascales, se tiene que para 4 años sí se ha demostrado
que el antioxidante ASC es mayor que el OR, sin embargo, para 8 años, aunque
esta diferencia es estadísticamente significativa, apenas se ha demostrado que es
mayor que 52,43 MegaPascales por lo que no es un resultado definitivo y claro
en cuanto a que haya una diferencia relevante. Se concluye que el antioxidante
Orujo produce un módulo promedio menor que el Ácido Ascórbico cuando
se tiene un envejecimiento de 4 años pero que conforme pasa el tiempo esa
diferencia se va haciendo más pequeña a tal pundo que puede no ser muy
relevante.

