---
title: "Untitled"
output: html_document
date: "2023-05-15"
---
#3.2 Tortugas 1

Se desea determinar si la falta de alimento afecta el nivel de proteínas en sangre en
tortugas de la especie Chelonia midas (de agua salada) y si afecta de forma diferente
a los machos que a las hembras. Se escogen 8 machos y 8 hembras. A cada uno se
le asigna aleatoriamente una de las siguientes condiciones: 1) dieta regulada y 2)
alimento en abundancia. Se registra el nivel de proteína en gramos por decilitro.

#(a) Lectura:
```{r}
base=read.csv("Bases/tortugas1.csv")
str(base)
```

Definicion del factor
```{r}
base$genero=as.factor(base$genero)
levels(base$genero)=c("macho","hembra")
base$cond=factor(base$cond)
```

#(b) Factores:
Hay dos factores: el que se está investigando es la condición de alimento y el
otro es el género.

#(c) Características de los factores:
El factor de diseño es la condición de alimento pues el interés del estudio
es analizar el efecto que tiene cada una de las condiciones sobre la proteína
promedio en sangre que tienen las tortugas que se alimentan de cada forma.
A cada tortuga se le puede asignar aleatoriamente una condición, con lo cual las
diferencias que se observen se pueden ligar a la condición viendo una relación
de causa y efecto. Por otra parte, se incluye el género porque posiblemente el
comportamiento no es el mismo entre ambos. Es importante incluir este factor
puesto que el estudio también tiene como objetivo analizar si el efecto de la
condición es el mismo en cada género (interacción).

#(d) Enfoque del análisis:
Interesa ver primero si el efecto que tiene la condición de alimento es el mismo
en ambos géneros. De ser así, puede darse una conclusión general sobre el efecto
que tiene cada condición en la proteína promedio en sangre, sin diferenciar
por género, de lo contrario, debe cuantificarse ese efecto por separado en cada
género.

#(e) Número de tratamientos:
Hay en total 4 tratamientos que se obtienen de combinar las dos condiciones
para los dos géneros.


#(f) Número de repeticiones:
```{r}
table(base$cond,base$genero)
```
#2. Efectos:
(a) Media general:
```{r}
(medgen=mean(base$proteina))

```
#(b) Efectos simples de condición:
```{r}
(alfa=tapply(base$proteina,base$cond,mean)-medgen)

```

#(c) Efectos simples de género:
```{r}
(beta=tapply(base$proteina,base$genero,mean)-medgen)

```

#(d) Promedios observados:

```{r}
(med=tapply(base$proteina,list(base$cond,base$genero),mean))
```

#(e) Promedios estimados bajo el modelo sin interacción:
```{r}
m11=medgen+alfa[1]+beta[1]
m21=medgen+alfa[2]+beta[1]
m12=medgen+alfa[1]+beta[2]
m22=medgen+alfa[2]+beta[2]
(mest=c(m11,m21,m12,m22))

```

#(f) Comparación:
```{r}
M=cbind(as.vector(med),mest)
colnames(M)=c("Observados","Estimados")
M
```
Los promedios estimados son muy parecidos a los observados, lo cual indica
que hay muy poca interacción.

#(g) Gráfico de interacción entre condición y género:
```{r}
library(ggplot2)
ggplot(base, aes(x=genero, y=proteina, group = cond)) +
stat_summary(fun="mean", geom="line", aes(linetype = cond))
```

#(h) Distancia entre medias para cada género:
En la Figura 3.3 se observa que, en esta muestra, la distancia entre la media
de proteína cuando se proporciona alimento con respecto a la media cuando
se tiene dieta para los machos es muy similar a la distancia en el caso de las
hembras. Esto es una indicación de que no existe interacción entre condición y
género.

#(i) Efectos simples:
```{r}
mod1=aov(proteina~cond+genero,data=base)
model.tables(mod1)
```

#3. Efectos de interacción en el modelo:

#(a) Modelo con interacción con modelo de suma nula:
```{r}
options(contrasts=c("contr.sum","contr.poly"))
mod2=lm(proteina~cond*genero,data=base)
```

#(b) Matriz de estructura:

```{r}
contrasts(base$cond)
```
```{r}
contrasts(base$genero)
```

```{r}
model.matrix(mod2)
```

La matriz de estructura tiene una columna para condición con códigos 1 y -1.
Similarmente una columna para género con códigos 1 y -1. El -1 corresponde
siempre al nivel que no aparece que es dieta o hembra. La columna de
interacción es el producto de las otras dos columnas

#(c) Efectos de interacción:
```{r}
round(mod2$coef,2)
```

Los efectos de interacción son todos iguales en valor absoluto (0,11). Esto sucede
por tratarse de un diseño 2^2. Esta cantidad representa cuánto se debe restar o
sumar a la media observada en cada tratamiento para obtener promedios en
condición de no interacción.

#4. Variancia del error:

#(a) Variancias por tratamiento:
```{r}
(v=tapply(base$proteina,list(base$cond,base$genero),var))
```

#(b) Supuesto de homocedasticidad:

```{r}
bartlett.test(base$proteina~interaction(base$cond,base$genero))

```

Ante la hipótesis de homocedasticidad se obtiene una probabilidad asociada
de 0,96, por lo que se decide no rechazarla, con lo cual no se tiene evidencia
de heterocedasticidad. Se continúa suponiendo que los datos provienen de
poblaciones cuyas variancias son iguales.


#(c) Variabilidad del error:
```{r}
(v1=mean(v))

```
#5. Prueba de hipótesis para la interacción:

#(a) Tabla de análisis de variancia:
```{r}
anova(mod2)
pf(0.0240,1,12, lower.tail = F) #1 grados de libertad del numerador y 12 de denominador
```


#(b) Hipótesis:
Sólo interesa probar en esta etapa si existe interacción entre condición y género.
No interesa probar los efectos simples si no se ha eliminado la interacción. La
hipótesis es

H0: (αβ)ij = 0

Esta hipótesis dice que el efecto de la condición de alimento sobre la proteína
promedio en sangre es independiente del género, es decir, es el mismo en
cualquiera de los dos géneros.

#(c) Cuadrado medio residual:
```{r}
anova(mod2)[4,3]

```
Este valor coincide con la media de las variancias obtenida anteriormente y es
una medida de la variabilidad de la respuesta dentro de cada tratamiento.

#(d) Cuadrado medio de interacción:
El cuadrado medio de interacción es 0,18 y mide la magnitud general de los
efectos de interacción. Si esta magnitud tiende a ser pequeña se tiene un caso con
poca interacción, lo que sería una evidencia débil de interacción entre condición
y género. En caso contrario, si esta magnitud tiende a ser grande, hay más
evidencia de presencia de interacción.

#(e) Conclusión:
```{r}
(f=0.18/7.54)
```
La variabilidad de los efectos de interacción es sumamente baja con respecto a
la variabilidad residual y la probabilidad asociada es altísima (p = 0,88), con lo
cual no se rechaza la hipótesis de independencia. Se asume que el efecto de la
condición de alimento es igual para machos y hembras.

#6. Estimaciones bajo el modelo sin interacción:
#(a) Modelo sin interacción:

```{r}
mod3=lm(proteina~cond+genero,data=base)
```
#(b) Efectos simples:
```{r}
round(mod3$coef,2)
```
El efecto de la condición 1 (alimento en abundancia) es 1,56, lo que indica que
con alimento el nivel de proteína en sangre sube 1,56 gr/ml con respecto al
promedio general. Similarmente el efecto de la condición 2 (dieta regulada) es
que baja el nivel promedio de proteína 1,56 gr/ml.
Los machos (género 1) presentan un nivel de proteína que está 1,92 gr/ml sobre
la media general, mientras que las hembras tienen una media de proteína 1,92
gr/ml por debajo de la media general.

#(c) Hipótesis:

Puesto que no hay interacción se desea simplemente verificar si hay un efecto
de la condición sobre la respuesta promedio sin tomar en cuenta el género.
Entonces la hipótesis nula es:
H0 : αi = 0
Esta hipótesis dice que la condición de alimento no tiene efecto sobre la
proteína promedio, es decir, ambas condiciones producen el mismo promedio
de proteína en sangre. Lo anterior sucede en ambos géneros.

#(d) Cuadrado medio de condición y cuadrado medio de género:

```{r}
anova(mod3)[1,3]
anova(mod3)[2,3]

```

El cuadrado medio de condición es 38,75 y es una medida de la distancia entre
las medias de las dos condiciones. Similarmente el cuadrado medio de género
es 58,91 y es una medida de la distancia entre las medias de los dos géneros.

#(e) Cálculo de cuadrados medios:
```{r}
table(base$cond)
table(base$genero)
c(sum(8*alfa^2)/1, sum(8*beta^2)/1)
```

#(f) Cuadrado medio residual:
```{r}
v2=anova(mod3)[3,3]
c(v1,v2)
```

La variancia que se obtiene a partir de la media de las variancias (7,54) asume un
modelo con interacción, donde los residuales se calculan con respecto a la media
observada. En cambio el CMRes en este caso (6,97) se obtiene con los residuales
calculados con respecto a las medias estimadas en el modelo sin interacción.
Debido a que la interacción es muy pequeña, las medias se movieron muy poco
y las dos cantidades obtenidas son muy similares.


#(g) Aumento en la suma de cuadrados residual:

```{r}
anova(mod2)[4,2]
anova(mod3)[3,2]
anova(mod3)[3,2]-anova(mod2)[4,2]

```

La diferencia entre las sumas de cuadrados residual de los dos modelos
es 0,18, la cual coincide con la suma de cuadrados de interacción en el
anova del punto 5(a). Tiene sentido que el modelo que no tiene interacción
tenga una mayor suma de cuadrados residual porque ahora los residuales se
calculan con respecto a un promedio estimado con el modelo sin interacción.
En general estos residuales serán un poco más grandes que los calculados
con respecto a los promedios observados. Puesto que la suma de cuadrados
total es fija y se mantiene la misma suma de cuadrados de tratamiento en
ambos modelos, la parte correspondiente a la suma de cuadrados residual
en el modelo sin interacción absorbe la parte que correspondía a la suma de
cuadrados de interacción. Todas las sumas de cuadrados deben sumar la misma
cantidad independientemente del modelo utilizado, esa cantidad es la suma de
cuadrados total.

#(h) Conclusión:
```{r}
round(anova(mod3),3)

```
La variabilidad asociada a las medias de condición es 5,56 veces la variabilidad
residual, lo cual indica que las medias están bastante distantes entre sí; esto
se confirma con una probabilidad asociada baja (p = 0,035). Puesto que esta
probabilidad está debajo del límite establecido de 0,05, se rechaza la hipótesis
de que no hay efecto de la condición. Se concluye, con un nivel de significancia
de 0,05, que las dos condiciones producen medias de proteína diferentes
(independientemente del género).

#(i) Cálculo de cota inferior:
```{r}
mod3$coef
contrasts(base$cond)
```

Para construir los contrastes se toma en cuenta que el factor condición toma
valores 1 y -1 según sea alimento o dieta, respectivamente, mientras que para el
factor género se pone 0 para que el modelo calcule la media marginal de cada
condición. Esto se puede hacer solamente cuando se usa el modelo de suma
nula, ya que cuando se usa el modelo de tratamiento referencia, si se pone
un 0 se estaría indicando que se use el nivel de referencia. Entonces el vector
para el primer contraste es v1 = c(1,1,0) que produce la estimación de la media
marginal de alimento, mientras que v2 = c(1,−1,0) produce la media marginal
de dieta. Puesto que el coeficiente de condición es 1.56, el cual corresponde al
efecto simple de alimento, se deduce que el efecto simple de dieta es -1.56. De
aquí se concluye que la media marginal de alimento es mayor que la de dieta y
la diferencia entre ellas se podría calcular simplemente como 2∗1,56 = 3,12. Otra
forma de obtener este mismo valor es restando los dos vectores de contrastes y
multiplicando por el vector de coeficientes.

```{r}
v1=c(1,1,0); v2=c(1,-1,0); c=v1-v2
(L=t(c)%*%mod3$coef)

```

```{r}
ee=sqrt(t(c)%*%vcov(mod3)%*%c)
t=qt(0.95,13)#13 son los grados de libertad reciduales 
(LIM=L-t*ee)

```

De forma puntual se obtiene en las muestras que el promedio de proteína en
sangre cuando se provee de alimento en abundancia es 3,11 gr/ml mayor que
con dieta. Sin embargo, este resultado está basado solo en una muestras de 16
individuos (8 de cada género). A partir de estos resultados se puede esperar
con 95% de confianza, que con alimento en abundancia el promedio de proteína
en sangre sea al menos 0,77 gr/ml mayor que con dieta. Esto sucede tanto en
machos como en hembras por el hecho de que se asume que no hay interacción
entre condición de alimentación y género.

