---
title: "Untitled"
output: html_document
date: "2023-05-20"
---
#3.3 Tortugas 2

Se desea determinar si la falta de alimento afecta el nivel de proteínas en sangre en
tortugas de las especies Kinosternum scorpioides (de agua dulce) y Chelonia midas
(de agua salada), y si el efecto es diferente de una especie a otra.
Se escogen 12 ejemplares de cada especie y se les asigna aleatoriamente a cada tortuga
una de las siguientes condiciones: 1) dieta estricta, 2) dieta balanceada y 3) alimento
en abundancia. Se registra el nivel de proteína en gramos por decilitro.

#1. Preparación:
##(a) Lectura:
```{r}
base=read.csv("Bases/tortugas2.csv")
base$cond=factor(base$cond)
levels(base$cond)=c("estricta","balanceada","abundancia")
base$especie=factor(base$especie)
```

##(b) Factores:
Hay dos factores: el que se está investigando es la condición de alimento y se
tiene otro que es la especie de tortuga.

##(c) Enfoque del análisis:
Interesa ver primero si el efecto que tiene la condición de alimento es el mismo
en ambas especies. Si el efecto es el mismo en ambas especies entonces puede
darse una conclusión general sobre el efecto que tiene cada condición en la
proteína promedio en sangre sin diferenciar esta conclusión por especie, de lo
contrario, debe cuantificarse ese efecto por separado en cada especie.

#2. Efectos:
##(a) Media general:
```{r}
(medgen=mean(base$proteina))
```

##(b) Efectos simples de condición:
```{r}
(alfa=tapply(base$proteina,base$cond,mean)-medgen)
```
##(c) Efectos simples de especie:
```{r}
(beta=tapply(base$proteina,base$especie,mean)-medgen)
```

##(d) Promedios observados:
```{r}
(med=tapply(base$proteina,list(base$cond,base$especie),mean))
```

##(e) Promedios estimados bajo el modelo sin interacción:
```{r}
m11=medgen+alfa[1]+beta[1]
m21=medgen+alfa[2]+beta[1]
m31=medgen+alfa[3]+beta[1]
m12=medgen+alfa[1]+beta[2]
m22=medgen+alfa[2]+beta[2]
m32=medgen+alfa[3]+beta[2]
(mest=matrix(c(m11,m21,m31,m12,m22,m32),nrow=3,
dimnames=list(c("estricta","balanceada","abundancia"),
c("chelonia","kynosternon"))))
```

##(f) Gráfico de interacción entre condición y especie:
```{r}
library(ggplot2)
ggplot(base, aes(x=especie, y=proteina, group = cond)) +
stat_summary(fun="mean", geom="line", aes(linetype = cond))
```

En la Figura 3.4 se observa que la distancia entre la media de proteína en sangre
cuando se proporciona dieta estricta con respecto a la media cuando se tiene
dieta balanceada para chelonia es mucho mayor a esta distancia en el caso
de kynosternon. Esto es una fuerte indicación de que existe interacción entre
condición y especie.

##(g) Comparación entre promedios observados y promedios estimados:
```{r}
(efint=med-mest)
```
Estas cantidades deben restarse al promedio observado para obtener la
estimación que asegura que no haya interacción. Por ejemplo, en el caso de
estricta para chelonia debería sumarse 0,88, en el caso de balanceada debería
restarse 2,63 y en el caso de abundancia debería sumarse 1,75, de esta forma
los promedios distarían una cantidad idéntica a la que se obtendría en el
caso correspondiente para kynosternon. Estas cantidades se llaman efectos de
interacción.

##(h) Efectos simples y de interacción:
```{r}
mod1=aov(proteina~cond*especie,data=base)
model.tables(mod1)
```

##(i) Comparación:
Se obtienen los mismos efectos simples (alfa y beta), así como los mismos efectos
de interacción.

#3. Variancia del error:
##(a) Boxplot:
```{r}
boxplot(proteina~cond+especie,ylab="proteína",xlab="condición:especie",data=base)
```
En la Figura 3.5 se observa mayor variabilidad en el tratamiento de estricta
para chelonia, mientras que hay mucho menos variabilidad en el tratamiento
de abundancia para kynosternon. Se puede esperar que las distribuciones de
los 6 tratamientos no tengan la misma variabilidad. Por otra parte, se nota que
para chelonia, el tratamiento con dieta balanceada produce un mayor promedio
de proteína que para las otras condiciones, mientras que para kynosternon la
diferencia es muy pequeña, por lo que se confirma que sí se espera que haya
interacción entre condición y especie.

##(b) Variancias por tratamiento:
```{r}
(v=tapply(base$proteina,list(base$cond,base$especie),var))
```

##(c) Supuesto de homocedasticidad:
```{r}
bartlett.test(base$proteina~interaction(base$cond,base$especie))
```

Ante la hipótesis de homocedasticidad se obtiene una probabilidad asociada
de 0,39, por lo que se decide no rechazarla, con lo cual no se tiene evidencia
de heteroscedasticidad. Cuando se calcularon las variancias en los diferentes
tratamientos se ven grandes diferencias ya que la menor es 0,25 y la mayor 4,91,
sin embargo, la prueba no logra demostrar que las variancias son diferentes
seguramente por la poca cantidad de réplicas en cada tratamiento. Se continúa
suponiendo que los datos provienen de poblaciones cuyas variancias son
iguales.

##(d) Variabilidad del error:
```{r}
mean(v)
```

#4. Estimaciones bajo el modelo con interacción:
##(a) Modelo con interacción:
```{r}
options(contrasts=c("contr.sum","contr.poly"))
mod2=lm(proteina~cond*especie,data=base)
```
##(b) Matriz de estructura:
```{r}
contrasts(base$cond)
contrasts(base$especie)
model.matrix(mod2)
```
La matriz de estructura tiene dos columnas para condición con códigos 0, 1 y -1,
puesto que el factor condición tiene 3 niveles. Similarmente una columna para
especie con códigos 1 y -1, puesto que el factor especie tiene dos niveles. El -1
corresponde siempre al nivel que no aparece que es kynosternon o abundancia.
La columna de interacción es el producto de las otras dos columnas. Así, por
ejemplo, las filas 1 a 4 corresponden a las tortugas de la especie chelonia
(especie1 = 1) con condición estricta (cond1 =1 y cond2 = 0), las filas 21 a
24 corresponden a las tortugas de la especie kynosternon (especie1 = -1) con
condición abundancia (cond1 = -1 y cond2= -1).

##(c) Efectos obtenidos con los coeficientes del modelo:
```{r}
mod2$coef
```
El efecto de cond1 (estricta) es −3,38, el de cond2 (dieta regulada) es 2,38. El
de cond3 (abudancia) se obtiene a partir de los otros dos por la restricción de
suma nula como: −(−3,38 + 2,38) = 1. El efecto de especie1 (chelonia) es 1 y el
de especie2 (kynosternon) es -1.
El efecto de interacción para cond1:especie1 es −0,88, por lo que para
cond1:especie2 es 0,88. El efecto de interacción para cond2:especie1 es 2,63,
por lo que para cond2:especie2 es −2,63. El efecto de interacción para
cond3:especie1 se obtiene a partir de cond1:especie1 y cond2:especie1, para que
los 3 sumen cero: −(−0,88+2,63) = −1,75. A partir de este se obtiene el último
efecto de interacción para cond3:especie2 que es 1,75.

##(d) Promedio de chelonia-estricta:
El vector para el cálculo del promedio del tratamiento chelonia-estricta es
[1,1,0,1,1,0]T
el cual se multiplica por el vector de coeficientes estimados del
modelo:
```{r}
coef=mod2$coef
c(1,1,0,1,1,0)%*%coef
```

##(e) Promedio para todos los otros tratamientos:
A continuación se dan los vectores necesarios para obtener los promedios de los
diferentes tratamientos:

Chelonia-balanceada: [1, 0, 1, 1, 0, 1]T
Chelonia-abundancia: [1,−1,−1, 1,−1,−1]T
Kynostenron-estricta: [1, 1, 0,−1,−1, 0]T
Kynostenron-balanceada: [1, 0, 1,−1, 0,−1]T
Kynostenron-abundancia: [1,−1,−1,−1, 1, 1]T

```{r}
ch.e = c(1,1,0,1,1,0)
ch.b = c(1,0,1,1,0,1)
ch.a = c(1,-1,-1,1,-1,-1)
ky.e = c(1,1,0,-1,-1,0)
ky.b = c(1,0,1,-1,0,-1)
ky.a = c(1,-1,-1,-1,1,1)
h = cbind(ch.e,ch.b,ch.a,ky.e,ky.b,ky.a)

```

```{r}
(L = t(h)%*%coef)

```

#5. Hipótesis de independencia:
##(a) Tabla de análisis de variancia:
```{r}
anova(mod2)
```

##(b) Hipótesis nula:
HO : (αβ)i j = 0
Esta hipótesis dice que el efecto de la condición de alimento sobre la proteína
promedio en sangre no depende de la especie, es decir, es el mismo en cualquiera
de las dos especies.

##(c) Cuadrado medio residual:
```{r}
anova(mod2)[4,3]
```
Este valor coincide con la media de las variancias obtenida anteriormente y es
una medida de la variabilidad de la respuesta dentro de cada tratamiento.

##(d) Grados de libertad:
Para condición hay 2 grados de libertad porque son tres condiciones, mientras
que para especie hay un grado de libertad porque son 2 especies. Para la
interacción entre condición y especie hay 2 grados de libertad que se obtiene
del producto de los grados de libertad de cada uno de los factores.

##(e) Cuadrado medio de condición y cuadrado medio de especie:
```{r}
anova(mod2)[1:2,3]
```
El cuadrado medio de condición es 72,13, el cual es una medida de la distancia
entre las medias de las tres condiciones. Similarmente el cuadrado medio de
especie es 24, el cual es una medida de la distancia entre las medias de las dos
especies.

##(f) Cálculo de cuadrados medios:
```{r}
table(base$cond)
table(base$especie)
c(sum(8*alfa^2)/2, sum(12*beta^2)/1)
```

##(g) Suma de cuadrados de interacción:
```{r}
table(base$cond,base$especie)
sum(4*efint^2)
```

##(h) Cuadrado medio de interacción:
El cuadrado medio de interacción es 42,88, el cual mide la magnitud general
de los efectos de interacción. Si esta magnitud tiende a ser pequeña se tiene un
caso con poca interacción, lo que sería una evidencia débil de interacción entre
condición y especie. En caso contrario, si esta magnitud tiende a ser grande, hay
más evidencia de presencia de interacción.
##(i) Conclusión:
```{r}
(f=42.88/2.56)
(pf(f,2,18,lower.tail=F))
```
Se tiene que la variabilidad de los efectos de interacción es sumamente alta con
respecto a la variabilidad residual. Al ser la primera casi 17 veces la segunda,
se tiene una probabilidad asociada bajísima (p < 0,001), con lo cual se rechaza
la hipótesis de no interacción. Se concluye que el efecto de la condición de
alimento no es el mismo cuando se trata de Chelonia midas que en el caso de
Kynosternum scorpioides.

#6. Comparaciones bajo el modelo con interacción:

##(a) Modelo con interacción y contrastes:

El modelo es
µi j = µ+αi +βj + (αβ)i j
El primer subíndice indica la condición y el segundo la especie. Como el
factor de interés es la condición, debe fijarse la especie y comparar para
diferentes condiciones dada cada especie. Para tener estimaciones positivas de
las diferencias de promedios, se crean los contrastes de tal forma que el contraste
estimado sea positivo, es decir, se pone primero aquella media cuya estimación
sea mayor.

Se tienen los contrastes para chelonia:
µ21 −µ11
µ21 −µ31
µ31 −µ11

Los contrastes para kynosternon son:
µ22 −µ12
µ32 −µ22
µ32 −µ12

##(b) Ortogonalidad:
Tomando el vector de promedios
(µ11,µ21,µ31,µ12,µ22,µ32)

Los vectores para obtener el primer grupo de hipótesis (chelonia) son:
(−1,1,0,0,0,0)
(0,1,−1,0,0,0)
(1,0,−1,0,0,0)

```{r}
v1 = c(-1,1, 0,0,0,0)
v2 = c( 0,1,-1,0,0,0)
v3 = c( 1,0,-1,0,0,0)
c(v1%*%v2, v1%*%v3, v2%*%v3)
```

Estos 3 vectores no son ortogonales, por lo que hay que hacer corrección.
De forma similar sucede para el segundo grupo de hipótesis (kynosternon):

(0,0,0,−1,1,0)
(0,0,0,0,−1,1)
(0,0,0,−1,0,1)

```{r}
v4 = c(0,0,0,-1, 1,0)
v5 = c(0,0,0, 0,-1,1)
v6 = c(0,0,0,-1, 0,1)
c(v4%*%v5, v4%*%v6, v5%*%v6)
```

Estos 3 vectores tampoco son ortogonales.
##Ahora comparamos los dos bloques entre sí:
```{r}
c(v1%*%v4, v1%*%v5, v1%*%v6, v2%*%v4, v2%*%v5, v2%*%v6, v3%*%v4, v3%*%v5, v3%*%v6)
```
El primer grupo de vectores sí es ortogonal con respecto al segundo grupo
de vectores. Por lo que dentro de cada grupo de hipóteis debe hacerse la
corrección de Bonferroni, pero cada grupo de hipótesis se puede probar de
forma independiente al otro grupo. Por lo tanto, se debe usar corrección de
Bonferroni tomando en cuenta que en cada caso son 3 hipótesis.

##(c) Matriz de contrastes:
Para hacer el cálculo de los contrastes se deben restar los dos vectores que
producen cada una de las medias del contraste:
```{r}
ch.be = ch.b-ch.e
ch.ba = ch.b-ch.a
ch.ae = ch.a-ch.e
ky.be = ky.b-ky.e
ky.ab = ky.a-ky.b
ky.ae = ky.a-ky.e
(h=cbind(ch.be,ch.ba,ch.ae,ky.be,ky.ab,ky.ae))
```

#(d) Estimación del contraste y variancia:
```{r}
(L=t(h)%*%coef)
```

```{r}
(var=diag(t(h)%*%vcov(mod2)%*%h))
```
Todas las variancias son iguales porque es un diseño balanceado

##(e) Prueba simultánea de las hipótesis:
```{r}
ee=sqrt(var)
t=L/ee
row.names(t)=row.names(L)
p=pt(t,18,lower.tail = F)
row.names(p)=row.names(L)
p
```
Las probabilidades deben compararse contra α/3 = 0.017. Todas las hipótesis
se rechazan, con excepción de una. Se concluye que en cada especie el nivel
promedio de proteína en sangre es diferente en casi todas las condiciones,
excepto para kynosternon, donde no se ha encontrado que la dieta balanceada
produzca un nivel promedio de proteína en sangre más alto que la dieta estricta.

##(f) Cálculo de cotas inferiores:
```{r}
tc1=qt(1-0.05/3,18)
tc2=qt(1-0.05/2,18)
lim1=L[1:3]-tc1*ee[1:3]
lim2=L[5:6]-tc2*ee[5:6]
names(lim1)=row.names(L)[1:3]
names(lim2)=row.names(L)[5:6]
lim1
lim2
```

##(g) Conclusión:
Se concluye, con 95% de confianza, que el nivel promedio de proteína en sangre
para chelonia es al menos 6,88 gr/ml mayor con dieta balanceada que con dieta
estricta y al menos 3,38 gr/ml mayor con dieta balanceada que con abundancia.
Para kynosternon, el alimento en abundancia aventaja a la dieta estricta en
al menos 2,65 gr/ml. Las otras dos diferencias son pequeñas, por lo que es
importante contrastar sus magnitudes con la diferencia mínima que establezca
un investigador para determinar si son relevantes.







