---
title: "Untitled"
output: html_document
date: "2023-05-29"
---

#5.2 Burbujas
Tres investigadoras quieren analizar el efecto que tienen las diferentes proporciones
de glicerina y tipo de agua utilizados en la mezcla para la confección de burbujas,
sobre el tiempo promedio de resistencia de las mismas. Se obtiene una mezcla simple
y posteriormente se ajusta al propósito de la investigación. En la mezcla se van
variando el tipo de agua (destilada, grifo, añejada) y la cantidad de glicerina (60ml,
120ml). A partir de estos factores se obtienen 6 tratamientos.
El experimento se realiza con 6 personas que funcionan como bloques, cada una
de las cuales hace 5 burbujas con cada tratamiento, para un total de 30 burbujas
por persona. El orden en que cada persona tiene que utilizar un tipo de mezcla se
aleatoriza de la siguiente manera: por cada persona se aleatorizan los 6 tratamientos
con repeticiones hasta completar 5 burbujas por tratamiento.
La variable respuesta es el tiempo promedio de resistencia de las burbujas (en
minutos) de cada tratamiento para cada persona, lo cual da un total de 36 valores
de la respuesta. Aunque cada persona (bloque) hace 30 burbujas, solo se tienen
6 valores de la respuesta por persona, uno para cada tratamiento. En este caso el
promedio de las 5 burbujas es una mejor medida de la resistencia que se obtiene en
un tratamiento en un persona específica, ya que puede haber muchísima variación
entre esa resistencia de una burbuja a otra aún cuando sean hechas por la misma
persona y con el mismo tratamiento.

5.2.2 Solución
#1. Preparación:
##(a) Lectura:
```{r}
load("Bases/burbujas.Rdata")
```

##(b) Revisión de definición de factores:
```{r}
str(base1)
base1$bloque=factor(base1$bloque)
base1$glicerina=factor(base1$glicerina)
str(base2)

```

```{r}
base2$bloque=factor(base2$bloque)
str(base)
```

```{r}
base$bloque=factor(base$bloque)
base$glicerina=factor(base$glicerina)
```

#2. Visualización de datos con glicerina:
##(a) Gráfico de líneas:
```{r}
library(ggplot2)
ggplot(base1, aes(x=bloque, y=tiempo, group = glicerina)) +
stat_summary(fun.y="mean", geom="line", aes(linetype = glicerina))+
labs(x = "persona")
```

##(b) Comparación por niveles de glicerina:
El tiempo tiende a ser mayor cuando el nivel de glicerina es 120 (Figura 5.3).
##(c) Tendencia según personas:
Las personas 1, 4 y 6 tienden a tener tiempos más bajos, mientras que la
persona 5 tiende a tener tiempos más altos. Se quiere eliminar del análisis estas
diferencias en los tiempos de las personas, para que la comparación se centre en
las diferencias entre los niveles de glicerina.
##(d) Interacción entre glicerina y persona:
En algunas personas hay poca diferencia en los tiempos obtenidos para los dos
niveles de glicerina (personas 1, 4, 5 y 6), mientras que para la persona 3, la
diferencia es muy grande. Esto se puede ver como una indicación de alguna
interacción entre glicerina y persona.
##(e) Hipótesis de no interacción:
Cuando hay solo una observación por tratamiento para cada bloque, no se
puede verificar la hipótesis de no interacción porque no se tienen grados de
libertad para los residuales. En ese caso se dice que el efecto de interacción
se confunde con el residual y se toma la variancia residual asumiendo que la
variancia de interacción es nula, principalmente porque esta variancia residual
es fundamental para hacer la verificación de otras pruebas.

##(f) Datos centrados por persona:
```{r}
mod1=lm(tiempo~bloque,data=base1)
pre=predict(mod1)
t1=base1$tiempo-pre+mean(base1$tiempo)
```

##(g) Comparación de gráficos:
```{r}
par(mfrow=c(1,2))
boxplot(tiempo~glicerina,ylim=c(3,17),xlab="glicerina",ylab="tiempo",data=base1)
boxplot(t1~glicerina,ylim=c(3,17),xlab="glicerina",
ylab="tiempo centrado",data=base1)
```

##(h) Análsis sobre variabilidad en los gráficos:
En el gráfico con los datos originales (Figura 5.4 izquierda) se observa una
mayor variabilidad en el nivel 120 de glicerina, la cual se debe principalmente a
las diferencias entre bloques, es decir, las diferencias entre personas. Al eliminar
esas diferencias se observa en el gráfico de la derecha que la variabilidad se ha
reducido. Ahora la variabilidad es más parecida en los dos tratamientos por lo
que se podría pensar que la homocedasticidad sí se cumple.
#3. Variancia residual:
#(a) Estimación de modelos con datos originales y centrados:
```{r}
mod2=lm(tiempo~glicerina+bloque,data=base1)
mod3=lm(t1~glicerina,data=base1)
```

##(b) Comparación de resultados:
```{r}
anova(mod2)
anova(mod3)
sct2=sum(anova(mod2)[,2])
sct3=sum(anova(mod3)[,2])
c(sct2,sct3)
```

```{r}

scres2=anova(mod2)[3,2]
scres3=anova(mod3)[2,2]
c(scres2,scres3)
```

La SCTot es diferente porque la respuesta cambió. Cuando se centran los datos
se está reduciendo la variabilidad total por lo que se tiene una menor SCTot. La
SCTot original incluye la varibilidad debida a las personas (bloques) mientras
que la SCTot en el caso de datos centrados ya no tiene esa variabilidad. Sin
embargo, se mantiene la SCRes. Entonces los dos modelos dan un mismo valor
de la SCRes pero con diferentes grados de libertad. En el caso de los datos
centrados se olvida que el modelo incluyó los bloques por lo que estaría dando
más grados de libertad a los residuales de los que realmente tienen.
##(c) Variancia residual correcta:
Aunque los dos modelos dan la misma SCRes, el modelo con los datos centrados
no toma en cuenta los grados de libertad que se deben atribuir a los bloques en
el diseño, por lo tanto, la estimación correcta es la que da el modelo donde se
incluyeron los bloques con la variable original.

##(d) Estimación de la variancia del error.
```{r}
anova(mod2)[3,3]
```
La estimación correcta de la variancia del error es el CMRes del modelo que
incluye el bloque con la respuesta original, la cual es 12,49.
##(e) ¿Qué representa esta variancia?
Este valor es una medida de la variabilidad de la respuesta dentro de cada
tratamiento una vez que se ha eliminado el efecto del bloque.
#4. Homocedasticidad:
##(a) Verificación del supuesto de homocedasticidad:
```{r}
bartlett.test(mod2$res~base1$glicerina)
```
No se rechaza la hipótesis de homocedasticidad.
#5. Conclusión:
El interés es ver si el nivel de glicerina tiene un efecto sobre la resistencia
promedio de las burbujas. Puesto que la probabilidad asociada a glicerina
(ver anova del mod2) es alta (0,23), no se rechaza la hipótesis de igualdad de
medias entre los dos niveles de glicerina. Se concluye que no se ha encontrado
un efecto del nivel de glicerina sobre la resistencia promedio de las burbujas.
Debe analizarse si este experimento tiene la suficiente potencia para detectar
diferencias cuando en realidad existen diferencias.

#6. Análisis con tipos de agua:
##(a) Visualización:
```{r}
ggplot(base2, aes(x=bloque, y=tiempo, group = agua)) +
stat_summary(fun.y="mean", geom="line", aes(linetype = agua))+labs(x = "persona")
```
En la Figura 5.5 se observa que el tiempo promedio tiende a ser mayor con agua
añejada (a) especialmente que con el agua destilada (d), aunque no es tan claro
que sea diferente del agua del grifo (n).

```{r}
mod4=lm(tiempo~bloque,data=base2)
pre=predict(mod4)
t2=base2$tiempo-pre+mean(base2$tiempo)
boxplot(tiempo~agua,ylim=c(0,35),ylab="tiempo",data=base2)
boxplot(t2~agua,ylim=c(0,35),ylab="tiempo centrado",data=base2)
```
Al centrar los datos se observa un promedio de tiempo mucho mayor para los
datos con agua añejada que con agua destilada (Figura 5.6). Para el tratamiento
con agua del grifo se observa un comportamiento intermedio.

#(b) Verificación de la homocedasticidad:
```{r}
mod5=lm(tiempo~agua+bloque,data=base2)
bartlett.test(mod5$res~base2$agua)
```
No se rechaza la hipótesis de homocedasticidad.

##(c) Hipótesis sobre el efecto del tipo de agua:
```{r}
anova(mod5)
```
Se rechaza la hipótesis de igualdad de promedios para los tres tipos de agua,
con lo cual se concluye que sí existe una efecto del tipo de agua sobre el tiempo
promedio.
##(d) Comparaciones entre los promedios de tiempo para los tres tipos de agua:
Puesto que interesa ver cuál de los tres tipos de agua produce una resistencia
mayor, conviene usar comparaciones múltiples con Tukey.
```{r}
table(base2$agua)
(m=tapply(base2$tiempo,base2$agua,mean))
```
```{r}
a.d=m[1]-m[2]
a.n=m[1]-m[3]
n.d=m[3]-m[2]
d=c(a.d,a.n,n.d)
cmres=anova(mod5)[3,3]
ee=sqrt(2*cmres/6)
q=d/ee
p=ptukey(q*sqrt(2),3,10,lower.tail = F); names(p)=c("a-d","a-n","n-d"); p
```

Se ha encontrado que el promedio del tiempo con agua añejada es mayor que
el de agua destilada pero el promedio con agua del grifo no se diferencia de
ninguno de los otros dos. Finalmente se va a cuantificar la diferencia que se
puede encontrar entre los promedios donde se encontraron diferencias.
```{r}
t=qt(0.95,10)
(lim=d[1]-t*ee[1])
```

Con 95% de confianza se puede esperar que el tiempo promedio cuando se
hacen las burbujas con agua añejada sea al menos 5,11 minutos mayor que con
agua destilada.
#7. Análisis con ambos factores:
#(a) Visualización:
```{r}
mod6=lm(tiempo~bloque,data=base)
t3=base$tiempo-predict(mod6)+mean(base$tiempo)
boxplot(t3~glicerina+agua,xlab="glicerina-agua",ylab="tiempo centrado",
cex.lab=1.5,data=base)
```
```{r}
boxplot(t3~agua+glicerina,xlab="agua-glicerina",ylab="tiempo centrado",
cex.lab=1.5,data=base)
```

En la figura 5.7 destaca que el promedio de tiempo parece ser mayor cuando
el nivel de glicerina es 120, mientras que en la figura 5.8 se observa que el
promedio de tiempo parece ser mayor cuando el agua es añejada.
#(b) Interacción entre glicerina y agua:
```{r}
ggplot(base, aes(x=agua, y=tiempo, group = glicerina)) +
stat_summary(fun.y="mean", geom="line", aes(linetype = glicerina))
```
Parece haber interacción entre glicerina y agua ya que cuando se tiene agua
destilada la diferencia entre los promedios para los dos niveles de glicerina es
un poco menor que en los otros dos casos, sin embargo, puede ser que haya
mucha variabilidad en el error y esa interacción no sea tan clara (Figura 5.9).
```{r}
mod7=lm(tiempo~glicerina*agua+bloque,data=base)
anova(mod7)
```
Al hacer la prueba formal de la hipótesis de no interacción entre glicerina y
agua se obtiene una probabilidad de error tipo I (0,13) más alta que el nivel de
significancia de 0,05, por lo que no se puede afirmar que haya interacción. En
adelante se puede asumir que estos dos factores no tienen interacción entre sí.
##(c) Efecto de la glicerina:
```{r}
mod8=lm(tiempo~glicerina+agua+bloque,data=base)
anova(mod8)
```

La probabilidad asociada al factor glicerina es pequeña (p < 0,001), por lo que
se rechaza la hipótesis de igualdad de las medias según niveles de glicerina.

#(d) Inferencia con 95% de confianza:
```{r}
table(base$glicerina)
```

```{r}
(m=tapply(base$tiempo,base$glicerina,mean))

```

```{r}
d=m[2]-m[1]
cmres=anova(mod8)[4,3]
ee=sqrt(2*cmres/18)
t=qt(0.95,27)
(lim=d-t*ee)

```
En este caso se observa que con mayor cantidad de glicerina se obtiene un
tiempo promedio mayor de las burbujas. Con 95% de confianza se espera que
el tiempo promedio de las burbujas sea al menos 4,33 minutos mayor cuando
se usa un nivel de glicerina de 120 ml con respecto a cuando se usa 60 ml, esto
independientemente del tipo de agua que se utilice.
##(e) Efecto del tipo de agua:
La probabilidad asociada al factor agua es pequeña (p = 0,003) por lo que se
rechaza la hipótesis de igualdad de las medias según tipo de agua.
##(f) Verificación de diferencias según tipo de agua:
```{r}
table(base$agua)
```

```{r}
(m=tapply(base$tiempo,base$agua,mean))
```

```{r}
a.d=m[1]-m[2]
a.n=m[1]-m[3]
n.d=m[3]-m[2]
d=c(a.d,a.n,n.d)
ee=sqrt(2*cmres/12)
q=d/ee
p=ptukey(q*sqrt(2),3,27,lower.tail = F); names(p)=c("a-d","a-n","n-d"); p
```

```{r}
t=qt(0.95,27)
lim=d[1:2]-t*ee
names(lim)=names(p)[1:2]
lim
```

Se concluye, con un nivel de signficancia de 0,05, que el promedio de tiempo con
agua añejada es mayor que el promedio con cualquiera de los otros dos tipos de
agua. Además se espera con 95% de confianza, que el promedio de tiempo con
agua añejada sea al menos 3,5 minutos más que con agua destilada y al menos
3,05 minutos más que con agua del grifo, esto independientemente del nivel de
glicerina que se use. Por lo tanto, se tendrá una mayor resistencia promedio con
agua añejada que sobrepasa los 3 minutos en promedio el tiempo que se obtiene
con los otros tipos de agua. Además, usar 120 ml sobrepasa en promedio en más
de 4 minutos que si se usa un nivel de glicerina de 60 ml.
