# 8.2 Manzanas
Las manzanas tienen un compuesto llamado polifenol oxidasa, el cual hace que al
cortarse y entrar en contacto con el aire se oscurezcan rápidamente. Para evitar el
pardeamiento se probaron tres tratamientos: tapar (código 2), poner en bolsa plástica
cerrada (código 3), y aplicar jugo de limón (código 4). Además, se incluyó un control
sin aplicar nada (código 1). Una vez aplicados los tratamientos el resultado fue
evaluado por 10 jueces que calificaron el color en una escala de 1 a 6 donde 1 es
el color normal de la fruta y 6 es el más oscuro. El objetivo final es seleccionar el
tratamiento que mantenga mejor el color original para una empresa que se encarga
de banquetes.

# 1. Potencia:
## (a) Datos muestrales:
i. Promedios:

```{r}
load("Bases/manzanas.Rdata")
tapply(base$color,base$trat,mean)

```

ii. Estimación de la variancia del error.
```{r}
mean(tapply(base$color,base$trat,var))
```

Como se trata de un diseño de un factor balanceado, para obtener el cuadrado
medio residual basta promediar las variancias de los 4 tratamientos, y se obtiene
como resultado 0,98.

## (b) Función:
```{r}
med = function (r, mu, v = 1) {
k = length(mu)
n = r * k
y = rnorm(n, rep(mu,each=r), sqrt(v))
x = factor(rep(1:k, each=r))
mod = aov(y ~ x)
p = anova(mod)[1, 5]
return(p)
}
```

## (c) Simulación:
```{r}
M=1000
mu1=c(3,3,2,4)
prob=c()
for(j in 1:M) prob[j]=med(5,mu1)
mean(prob<0.05)
```

## (d) Potencia:
```{r}
library(pwr)
power.anova.test(n=5,groups=4,between.var=var(mu1),within.var=1)
#n es igual a numero de replicas por tratamiento
#grops es el numero de tratamientos
```

## (e) Comparación:
Mediante esta función se obtiene una potencia de 0,64 lo que indica que se tiene
una probabilidad de 0,64 de detectar diferencias de 2 puntos si estas diferencias
existen. Puede entenderse que si realmente hay diferencias de 2 puntos entre
algún par de medias verdaderas, y se repite el experimento muchísimas veces,
en el 64% de los casos se concluirá que sí hay diferencias mientras que en el
36% no se llegará a esta conclusión. En la simulación se obtuvo un resultado un
poco diferente pero se puede llegar a un resultado más cercano al obtenido en
la función de R si se hace la simulación con un número mayor de iteraciones.

# 2. Número de réplicas:

## (a) Tamaño de muestra por tratamiento:
```{r}
pot = power.anova.test(groups=4,between.var=var(mu1),
within.var=1,power=0.9)
pot$n
pot$power
```
Se necesitan al menos 9 réplicas por tratamiento para tener una probabilidad de
0,90 de que se detectarán diferencias de dos unidades si esas diferencias existen.


## (b) Variando el vector de medias verdaderas:
```{r}
var(c(2,4,3,3))
power.anova.test(groups=4,between.var=var(c(2,4,3,3)),
within.var=1,power=0.9)$n

```

```{r}
var(c(2,4,2,2))
power.anova.test(groups=4,between.var=var(c(2,4,2,2)),
within.var=1,power=0.9)$n
```

```{r}
var(c(2,2,4,4))
power.anova.test(groups=4,between.var=var(c(2,2,4,4)),
within.var=1,power=0.9)$n
```

Aquí se han puesto casos extremos. En uno hay dos medias que distan entre sí 2
puntos pero las otras están en el centro, esto hace que la variancia sea más baja y
se requieran más repeticiones para detectar las diferencias. En los otros casos se
pusieron todas las medias en los extremos haciendo que haya más variabilidad,
por lo que es más fácil detectar las diferencias y por lo tanto se requieren menos
réplicas.



