#Papel 
Un fabricante de papel está interesado en tres métodos para preparar la pulpa y cuatro temperaturas de
cocción de la pulpa. Aunque la temperatura es una variable continua, solo se van a estudiar 4 temperaturas,
por lo que se toma como un factor fijo.
El fabricante desea estudiar el efecto del método y de la temperatura sobre la resistencia a la tensión del papel,
que es el esfuerzo máximo a tensión obtenido durante una prueba hasta la ruptura bajo unas condiciones
prescritas. El esfuerzo es expresado como la fuerza por unidad del ancho de la muestra puesta a prueba,
medido en kg/cm.
Cada réplica de un factorial requiere 12 observaciones y el investigador ha decidido correr tres réplicas. El
experimento se lleva a cabo de la siguiente forma:
• Produce 3 lotes de pulpa con cada uno de los 3 métodos que está estudiando en un orden aleatorio. En
total produce 9 lotes de pulpa.
• Cada vez que produce un lote lo divide en cuatro partes o muestras y realiza la cocción de cada muestra
con una temperatura diferente asignada aleatoriamente.

##1. Utilice los datos que se encuentran en el archivo papel.Rdata. Asegúrese que están bien definidos los
factores método y temperatura.
```{r}
load("Bases/papel.Rdata")
str(base)
```

```{r}
base$metodo = factor(base$metodo)
levels(base$metodo)=c("M1","M2","M3")
base$temp = factor(base$temp)
base$lote=factor(base$lote)
str(base)

```
• La variable lote indica los lotes de pulpa, y se enumeran de 1 a 9 para diferenciar todos los lotes.
Ponga juntas las variables metodo y lote para observar la correspondencia de los lotes con los métodos.

```{r}
base[,c(2,4)]

```
Los lotes 1, 4 y 6 fueron producidos con el método 1. En la variable lote se denominan 1, 2
y 3. Los lotes 2, 3 y 8 fueron producidos con el método 2 y también se denominan 1, 2 y 3 en
la variable lote. Finalmente, los lotes 5, 7, 9 fueron producidos con el método 3 y también se
denominan 1, 2 y 3 en la variable lote.

• Haga una representación gráfica de los datos para ver el comportamiento de la respuesta según método
y temperatura. Analice primero la interacción entre método y temperatura. Use type="a" en la función
xyplot. En los diseños de parcela divididas se pone más énfasis al factor que está en la subparcela, por
lo que ese factor debe colocarse en groups, mientras que el factor de parcela se coloca en el eje X.

```{r}
library(lattice)
xyplot(res ~ metodo, groups = temp,type="a",auto.key=list(columns=4),
xlab="método",ylab="resistencia",data=base)
```
En el gráfico parece haber interacción entre temperatura y método ya que la distancia en el
M3 entre los promedios de las temperaturas 200 y 225 son nulas, mientras que con el M1 son
más diferentes. Sin embargo, esto puede causar dudas, pues en el resto de las comparaciones
las diferencias se ven muy parecidas en todos los métodos. Más bien podría pensarse que en
general no hay interacción

• Basado en lo que ve en el gráfico, se espararía un efecto de la temperatura?
Los promedios para la temperatura 275 siempre son más altos que para la temperatura 200,
las distancias son bastante grandes, por lo que sí se podría esperar un efecto. Sin embargo, es
importante ver la variabilidad que hay en cada tratamiento.

2. ¿Qué implicaciones tendría una interacción entre método y temperatura?
Si hubiera interacción entre método y temperatura se esperaría que el efecto que tiene la
temperatura fuera diferente para cada método.

• Haga el análisis usando la función lmer de la librería lme4. La parte aleatoria son los bloques que se
separan con un + del resto del modelo y se pone entre paréntesis (1|bloque). La instrucción completa
debe quedar de la siguiente forma: lmer(Y~FP*FSP+(1|bloque)).

```{r}
library(lme4)
mod1=lmer(res~metodo*temp+ (1|lote),data=base)

```
• El anova que da esta librería no tiene las probabilidades asociadas, pero se pueden calcular con los
valores de F que da el anova, siempre que se sepa cómo calcular los grados de libertad. Los grados
de libertad para el error de parcela se obtienen sabiendo que los lotes están anidados dentro de cada
método. Entonces se tienen a(r-1) grados de libertad, donde a es el número de métodos y r el número
de lotes por cada método. En este caso 3*(3-1)=6. El error de subparcela se calcula con n-p-gl.parcela,
donde p es el número de coeficientes (1 de intercepto, 2 de métodos, 3 de temperaturas, 6 de interacción,
son 12 coeficientes), por lo que el error de parcela tiene 36-12-6=18 grados de libertad. La probabilidad
para la interacción se calcula con el error de subparcela.

```{r}
anova(mod1)

```
```{r}
1-pf(2.2967,6,18)
```

La probabilidad asociada a esta prueba es mayor que el nivel de significancia (p=0.08), por
lo que no se rechaza la hipótesis de no interacción. De esta forma se asume que el efecto de la
temperatura es el mismo para cada método.

3. Asumiendo que no hay interacción entre metodo y temp, se pueden probar dos hipóteis, una sobre el
efecto del método usando los grados de libertad de parcela y otra sobre el efecto de la temperatura
usando los grados de libertad de subparcela.

• Use un modelo sin interacción y haga la prueba sobre el efecto de la temperatura comparando los
promedios de forma marginal. Debe ajustar los grados de libertad, pues ahora los 6 grados de libertad
de la interacción se suman al error de subparcela. De esta forma quedan 24 grados de libertad en la
subparcela.

```{r}
mod2=lmer(res~metodo+temp+ (1|lote),data=base)
anova(mod2)
```

```{r}
1-pf(24.6241,3,24)
```
Hay efecto de la temperatura.

• Haga la prueba sobre el efecto del método comparando los promedios de forma marginal. Use los grados
de libertad de parcela que son 6. Estos grados de libertad no cambian haya o no interacción.

```{r}
anova(mod2)

```
```{r}
1-pf(3.9724,2,6)
```
No hay efecto del método.

4. Puesto que se supone que no hay interacción entre método y temperatura, para hacer comparaciones
múltiples entre los promedios de las 4 temperaturas, se pueden hacer comparaciones de Tukey.
• Compare los promedios y obtenga límites inferiores para los casos en que tenga sentido. Se usan
solo los coeficientes fijos, los cuales se extraen mediante summary(mod)$coef. Se pueden usar solo los
coeficientes de temperatura, lo que es equivalente a poner los de método en cero, es decir, para hacer
las comparaciones marginales. Debe usar los grados de libertad de supbparcela que son 24.
```{r}
contrasts(base$temp)
```

```{r}
summary(mod2)$coef

```

```{r}
b=summary(mod2)$coef[4:6,1]
b
```
```{r}
vcov=vcov(mod2)[4:6,4:6]
vcov
```

```{r}
c200=c(0,0,0)
c225=c(1,0,0)
c250=c(0,1,0)
c275=c(0,0,1)
c275.200=c275-c200
c275.225=c275-c225
c275.250=c275-c250
c250.200=c250-c200
c250.225=c250-c225
c225.200=c225-c200
cont=cbind(c225.200,c250.200,c275.200,c250.225,c275.225,c275.250)
L=t(cont)%*%b
L
```

```{r}
ee=sqrt(diag(t(cont)%*%vcov%*%cont))
ee
```

```{r}
q=L/ee
p=ptukey(q*sqrt(2),4,24,lower.tail = F)
round(p,5)
```

```{r}
q = qt(1-0.05/5,24)
ic = L[-4]-q*ee[-4]
names(ic)=names(data.frame(cont))[-4]
round(ic,2)

```

No se observan diferencias entre las medias de las temperaturas 250 y 225, pero sí las hay
entre todos los demás pares. Las que más se diferencian son 200 con 275 pues la resistencia
promedio para 275 es al menos 6.45kg/cm mayor que la de 200.

• Se pueden obtener las probabilidades de las comparaciones de Tukey usando la función lsmeans de la
librería lsmeans con la siguiente instrucción lsmeans(mod2, pairwise~"temp", adjust="tukey").
Note que esto solo es útil para obtener las probabilidades pero no los intervalos o límites de confianza.

```{r}
library(lsmeans)

```
```{r}
lsmeans(mod2, pairwise~"temp", adjust="tukey")

```

