---
title: "Untitled"
output: html_document
date: "2023-05-23"
---

4.2 Refrescos
Una empresa embotelladora de refrescos está interesada en obtener alturas de
llenado más uniformes en las botellas que se fabrican en su proceso de manufactura.
Teóricamente, una máquina llena cada botella a la altura objetivo correcta, pero en
la práctica, existe variación en torno a este objetivo, y a la embotelladora le gustaría
entender mejor las fuentes de esta variabilidad y, en última instancia, reducirla. El
ingeniero del proceso puede controlar tres variables durante el proceso de llenado:

• el porcentaje de carbonatación,
• la presión de operación en el llenador y
• las botellas producidas por minuto o rapidez de línea.

Es sencillo controlar la presión y la rapidez, pero el porcentaje de carbonatación
es más difícil de controlar durante la manufactura real debido a que varía con la
temperatura. Sin embargo, para los fines de un experimento, el ingeniero puede
controlar la carbonatación en tres niveles: 10, 12 y 14%. Elige dos niveles para la
presión (25 y 30psi) y dos niveles para la rapidez de línea (200 y 250bpm).

Interesa analizar qué tanto se desvía la altura real con respecto a la altura establecida
como objetivo. Las desviaciones positivas son alturas de llenado arriba del objetivo,
mientras que las negativas son alturas de llenado abajo del objetivo. Puesto que
pueden existir desviaciones en ambas direcciones, el interés del estudio es analizar si
las botellas se han llenado correctamente, por lo que se toma el valor absoluto de cada
desviación. Debido a que las botellas se producen en corridas de cerca de 50 botellas,
la unidad de observación es una corrida, y la variable respuesta es la desviación
absoluta promedio en cada corrida de producción de botellas. Las mediciones se
hacen en milímetros.
El ingeniero decide correr dos réplicas de un diseño factorial con estos tres factores,
por lo que realiza dos corridas de producción con cada conjunto de condiciones,
haciendo las 24 corridas en un orden aleatorio.


#4.2.2 Solución

#1. Preparación:
##(a) Lectura:
```{r}
load("Bases/refrescos.Rdata")
str(base)

```

##(b) Promedios de todos los tratamientos:
```{r}
(m.cpr=tapply(base$desvabs, list(base$carbonatacion,base$presion,base$rapidez),mean))

```

##(c) Tratamiento que parece acercarse más al objetivo de la producción: El tratamiento que produce la menor desviación (0,5 mm) es con 10% de carbonatación, presión de 30 psi y rapidez de 200 bpm.

#2. Interacciones dobles:
##(a) Interacción entre pares de variables:
```{r}
library(ggplot2)
ggplot(base, aes(x=carbonatacion, y=desvabs, group = presion)) +
stat_summary(fun.y="mean", geom="line", aes(linetype = presion))

```
Parece no haber interacción entre carbonatación y presión, ya que para todos los
niveles de carbonatación se aprecia un efecto de la presión, se nota un aumento
de la media de la desviación cuando se usa mayor presión (Figura 4.2 superior
izquierda). De forma similar, parece que no hay interacción entre carbonatación
y rapidez, se observa una mayor media de la desviación para mayor rapidez, en
todos los niveles de carbonatación (Figura 4.2 superior derecha). Entre presión
y rapidez puede sospecharse de presencia de interacción (Figura 4.2 inferior),
cuando la presión es baja el efecto de la rapidez es pequeño y cuando la presión
es alta ese efecto se hace un poco más fuerte, siempre tendiendo a que a mayor
rapidez hay mayor desviación promedio en el llenado (Figura 4.2 inferior).

##(b) Promedios cruzando solo dos factores a la vez:
```{r}
(m.cp = tapply(base$desvabs, list(base$carbonatacion,base$presion),mean))
(m.cr = tapply(base$desvabs, list(base$carbonatacion,base$rapidez),mean))
(m.pr = tapply(base$desvabs, list(base$presion,base$rapidez),mean))

```

##(c) Promedios marginales:
```{r}
(m.c = tapply(base$desvabs,base$carbonatacion,mean))
(m.p = tapply(base$desvabs,base$presion,mean))
(m.r = tapply(base$desvabs,base$rapidez,mean))

```

##(d) Efectos simples:
```{r}
m = mean(base$desvabs)
(ef.c= m.c-m)
(ef.p= m.p-m)
(ef.r= m.r-m)

```
##(e) Efectos de las interacciones entre pares de factores:
```{r}
int.cp = m.cp[1,1]-(m+ef.c[1]+ef.p[1])
int.pr = m.pr[1,1]-(m+ef.p[1]+ef.r[1])
int.cr = m.cr[1,1]-(m+ef.c[1]+ef.r[1])
c(int.cp,int.pr,int.cr)

```


##(f) Efectos usando un modelo con interacciones dobles:

```{r}
mod1=aov(desvabs~carbonatacion*presion+carbonatacion*rapidez+presion*rapidez,data=base)
model.tables(mod1)
```

#3. Interacción triple:
##(a) Visualización de interacción triple:
```{r}
library(lattice)
xyplot(desvabs~carbonatacion|rapidez,group=presion,type="a",data=base)
```
##(b) Comparación de interacciones dobles:
En la Figura 4.3 se observa que la interacción entre carbonatación y presión es
similar en ambas partes, puesto que, tanto en la parte que corresponde a rapidez
200 como en la que corresponde a rapidez 250, parece no haber interacción entre
carbonatación y presión. Por lo tanto, no parece haber evidencia de interacción
triple.

##(c) Modelos:
Modelo con interacción triple:
µCITijk = µ+αi +βj +γk + (αβ)i j + (αγ)ik + (βγ)jk + (αβγ)i jk

Modelo sin interacción triple:
µSITijk = µ+αi +βj +γk + (αβ)i j + (αγ)ik + (βγ)jk

El subíndice i indica el nivel de carbonatación (i=1 para 10%, i=2 para 12%, i=3
para 14%), j indica el nivel de presión (j=1 para 25psi, j=2 para 30psi) y k indica
el nivel de rapidez (k=1 para 200bpi, k=2 para 250pbi).


##(d) Derivación de estimación de los efectos dentro de la interacción triple:
Puesto que la estimación de las medias bajo el modelo con interacción triple
son los promedios observados, se tiene que: µCI^T_ijk = y¯_ijk, cada efecto dentro de la
interacción triple se calcula como la diferencia entre los dos modelos, entonces:

(αβγ)ijk=ybarra_ijk−(µˆ+αˆi + ˆβj +γˆk + (αβ)ˆij + (αγ)ˆik + (βγ)ˆjk)

##(e) Cálculo de los efectos dentro de la interacción triple:
```{r}
(int.cpr=m.cpr[1,1,1]-(m+ef.c[1]+ef.p[1]+ef.r[1]+int.cp+int.cr+int.pr))
```
##(f) Suma de cuadrados de interacción triple:
```{r}
mod2=aov(desvabs~carbonatacion*presion*rapidez,data=base)
model.tables(mod2)

```
```{r}
int.triple=model.tables(mod2)$tables$"carbonatacion:presion:rapidez"
(sctriple=sum(2*int.triple^2))
```


##(g) Grados de libertad:
```{r}
(gl=(3-1)*(2-1)*(2-1))

```
##(h) Cuadrado medio:
```{r}
(cmtriple=sctriple/gl)
```
Este es el cuadrado medio de interacción triple el cual mide la magnitud de los
efectos de interacción triple. Si esta cantidad resulta ser muy grande en relación
al CMRes, significa que hay una alta variabilidad en los efectos de interacción
triple. Como estos efectos tienen media cero, entonces tener alta variabilidad es
equivalente a tener efectos relativamente altos en valor absoluto.

##(i) Análisis de variancia:
```{r}
anova(mod2)

```

##(j) Prueba de la hipótesis de no interacción triple:
```{r}
cmres=anova(mod2)[8,3]
(f=cmtriple/cmres)
```

El valor F da 1, con lo que se pone de manifiesto lo pequeño que es el CMTriple.
Asociado a esto se tiene un probabilidad muy alta (p = 0,40), con lo cual no
se recomienda rechazar la hipótesis nula y, por lo tanto, se asume que no existe
interacción conjunta entre los tres factores. Al no haber interacción triple se tiene
que la interacción que existe entre carbonatación y presión no depende del nivel
de rapidez que se tome. De la misma forma sucede con las otras interacciones.

#4. Análisis sin interacción triple:

##(a) Prueba de hipótesis de independencia entre pares de factores:
Se puede continuar el análisis con el mod1 que no tenía interacción triple, sin
embargo se va a estimar de nuevo usando el modelo de suma nula.
```{r}
options(contrasts=c("contr.sum","contr.poly"))
mod3=lm(desvabs~carbonatacion*presion+presion*rapidez+carbonatacion*rapidez,data=base)
drop1(mod3,test="F")

```
La probabilidad asociada a la interacción entre carbonatación y rapidez es
mayor a 0,05 y esta probabilidad es mayor que la de la interacción entre
carbonatación y presión, que también es mayor a 0,05, por lo que se elimina
esta interacción y se corre un nuevo modelo sin ella.

```{r}
mod4=lm(desvabs~carbonatacion*presion+presion*rapidez,data=base)
mod4$coef
drop1(mod4,test="F")

```
La probabilidad asociada a la interacción entre carbonatación y presión sigue
siendo mayor a 0,05, por lo que se elimina esta interacción y se corre un nuevo
modelo sin ella y con solo la interacción entre presión y rapidez. Note que esta
probabilidad es un poco diferente a la que se obtuvo en el modelo anterior
(mod3), ya que era 0.092 y ahora es 0.077. Esto se debe a que ahora el cuadrado
medio residual ha cambiado un poco y la prueba F se construye al dividir el
cuadrado medio de la interacción contra un nuevo cuadrado medio residual,
y cambian también los grados de libertad residuales. La diferencia no debería
ser muy grande, pero en algunos casos estos cambios provocan sorpresas, y un
término que parecía significativo, podría resultar no serlo después de eliminar
otros términos. Esta es la importancia de hacer la eliminación de términos de
forma secuencial.

```{r}
mod5=lm(desvabs~carbonatacion+presion*rapidez,data=base)
drop1(mod5,test="F")

```
Este último modelo solo tiene una interacción (entre presión y rapidez), la cual
tiene una probabilidad asociada menor a 0,05, lo cual indica que si se elimina esa
interacción, la suma de cuadrados residual aumentaría de forma significativa.
En otras palabras, no todos los términos de interacción entre esos dos factores
son cero y se debe analizar la interacción entre ellos.

##(b) Modelo simplificado:

```{r}
contrasts(base$carbonatacion)
contrasts(base$presion)
contrasts(base$rapidez)
(b=mod5$coef)


```
La media general es 4.13. El término carbonatacion1 se refiere al nivel 10 y su
coeficiente es -2.50, lo que significa que la media marginal de carbonatación 10
está 2.50 unidades debajo de la media general, entonces la media marginal de
carbonatación 10 es 4.13-2.50=1.63. Por otro lado, carbonatacion2 corresponde
al nivel 12, lo que indica que la media marginal de carbonatación 12 está 0.88
unidades debajo de la media general (4.13-0.88=3.25). El coeficiente para el nivel
14 debe obtenerse con el negativo de la suma de los otros 2 (2.50+0.88=3.38),
entonces con carbonatación 14 la media marginal está 3.38 unidades sobre la
media general (4.13+3.38=7.51).
Similarmente, presion1 corresponde al nivel 25 y su coeficiente es -0.79, la media
marginal es 4.13-0.79=3.34, mientras que la media marginal para una presión de
30 es 4.13+0.79=4.92. Finalmente, rapidez1 corresponde al nivel 200 y su media
marginal es 4.13-1.04=3.09, mientras que la media marginal para la rapidez de
250 es 4.13+1.04=5.17.

##(c) Comparación de estimaciones con las medias observadas:
```{r}
m.c
```
Se obtienen los mismos resultados.

##(d) Contrastes:
Los vectores de coeficientes para las medias de los niveles de carbonatación son
los siguientes:
Carbonatación 10: [1,1,0,0,0,0]T
Carbonatación 12: [1,0,1,0,0,0]T
Carbonatación 14: [1,−1,−1,0,0,0]T

##(e) Estimaciones de las medias usando los contrastes:
```{r}
c10=c(1, 1, 0, 0,0,0)
c12=c(1, 0, 1, 0,0,0)
c14=c(1, -1, -1, 0,0,0)
h=cbind(c10,c12,c14)
(M.c = t(h)%*%b)

```
Se obtienen los mismos resultados.

##(f) Comparación de promedios de carbonatación:
```{r}
c12.10=c12-c10
c14.10=c14-c10
c14.12=c14-c12
h=cbind(c12.10,c14.10,c14.12)
(L=t(h)%*%b)

```
##(g) Hipótesis y ortogonalidad:
Los contrastes para comparar las medias marginales de carbonatación son:
µ2∗∗ −µ1∗∗
µ3∗∗ −µ1∗∗
µ3∗∗ −µ2∗∗

Tomando el vector de promedios
(µ1∗∗,µ2∗∗,µ3∗∗)

Los vectores para obtener los contrastes son:
(−1,1,0)
(−1,0,1)
(0,1,−1)

```{r}
v1 = c(-1,1, 0)
v2 = c(-1,0, 1)
v3 = c( 0,1,-1)
c(v1%*%v2, v1%*%v3, v2%*%v3)

```

Estos 3 vectores no son ortogonales, por lo que hay que hacer corrección.

##(h) Pruebas de hipótesis de los contrastes:
Puesto que se realizan 3 contrastes no ortogonales y se comparan todos los
promedios marginales entre sí por pares, debe utilizarse Tukey.
```{r}
ee=sqrt(diag(t(h)%*%vcov(mod5)%*%h))
t=L/ee
(p=ptukey(t*sqrt(2),3,18,lower.tail = F))

```

Las probabilidades obtenidas deben compararse contra α = 0,05. Se encontraron
diferencias entre todos los pares de promedios. Se ha observado que el nivel
de carbonatación 10% presenta la media muestral más baja, por lo que se
concluye que este nivel es el que baja más la desviación promedio de llenado y se
considera que ese nivel es el más apropiado, independientemente del nivel que
se escoja para los otros factores. Aún debe cuantificarse la diferencia esperada
entre el promedio al nivel 10% y los otros dos niveles, con el fin de valorar si
esta diferencia se puede considerar relevante al compararse con una diferencia
previamente definida por el investigador.

##(i) Verificación de los errores estándar.
```{r}
table(base$carbonatacion)
r=8
CMRes=anova(mod5)[5,3]
sqrt(2*CMRes/r)
ee
```
##(j) Comparación de promedios de presión para cada nivel de rapidez:
Los contrastes para comparar las medias presión para cada nivel de rapidez son:
µ∗21 −µ∗11
µ∗22 −µ∗12

Tomando el vector de promedios
(µ∗11,µ∗21,µ∗12,µ∗22)

Los vectores para obtener los contrastes son:
(−1,1,0,0)
(0,0,−1,1)

```{r}
v1 = c(-1,1, 0,0)
v2 = c( 0,0,-1,1)
v1%*%v2
```

Estos 2 vectores son ortogonales, por lo que no hay que hacer corrección.


```{r}
p25.r200=c(1,0,0,1,1,1)
p30.r200=c(1,0,0,-1,1,-1)
p25.r250=c(1,0,0,1,-1,-1)
p30.r250=c(1,0,0,-1,-1,1)
p30.25.r200=p30.r200-p25.r200
p30.25.r250=p30.r250-p25.r250
h=cbind(p30.25.r200,p30.25.r250)

```
```{r}
(L=t(h)%*%b)
```
```{r}
ee=sqrt(diag(t(h)%*%vcov(mod5)%*%h))
t=L/ee
(p=pt(t,18,lower.tail = F))
```
Puesto que se realizan 2 contrastes ortogonales, las probabilidades obtenidas
deben compararse contra α = 0,05. Se encontraron diferencias entre los
promedios de los dos niveles de presión solo cuando la rapidez es 250 bpm.
Se ha observado que el nivel de presión 25 psi presenta la media muestral más
baja cuando se tiene una rapidez de 250 bpm, por lo que si se escoge ese nivel
de rapidez, vale la pena también escoger el nivel de presión de 25 psi, pero si
se escoge el nivel de 200 bpm, no importa cuál de los dos niveles de presión se
escoja.

##(k) Comparación de promedios de rapidez para cada nivel de presión:
Los contrastes para comparar las medias presión para cada nivel de rapidez son:
µ∗12 −µ∗11
µ∗22 −µ∗21

Tomando el vector de promedios
(µ∗11,µ∗21,µ∗12,µ∗22)

Los vectores para obtener los contrastes son:
(−1,0,1,0)
(0,−1,0,1)

```{r}
v1 = c(-1, 0,1,0)
v2 = c( 0,-1,0,1)
v1%*%v2

```
Estos 2 vectores son ortogonales, por lo que no hay que hacer corrección.

```{r}
r250.200.p25=p25.r250-p25.r200
r250.200.p30=p30.r250-p30.r200
h=cbind(r250.200.p25,r250.200.p30)
(L=t(h)%*%b)

```

```{r}
mod5$coefficients
ee=sqrt(diag(t(h)%*%vcov(mod5)%*%h))
t=L/ee
(p=pt(t,18,lower.tail = F))
h
```

Se encontraron diferencias entre los promedios de los dos niveles de rapidez,
tanto para presión de 25 psi como 30 psi. Se ha observado que el nivel de
rapidez 200 bpm presenta la media muestral más baja en ambas presiones, por
lo que se prefiere este nivel de rapidez. Anteriormente se había dicho que si se
escogía 200 bpm no importaba mucho el nivel de presión, por lo que al final,
la recomendación es usar 10% de carbonatación, 200 bpm y cualquiera de los
niveles de presión.

