---
title: "Proyecto1"
author: "Karolay, Catalina, Pamela, Cesar"
output: html_document
---

#Cargar la base             

```{r}
options("scipen"=100,"digits"=6)
load("Bases/basephfinal.Rdata")
str(base)

```             

# Modelo con interaccion             

```{r}
options(contrasts=c("contr.sum","contr.poly"))
mod <- lm(pH~Metodo*Leche,data=base)
```               

$H_{0}:(\alpha\beta)_{ij}=0$                               

El efecto de un tipo de metodo de preparacion sobre el nivel del pH promedio del cafe no depende del uso de la leche, es decir es el mismo si se usa o no la leche.                


```{r}
anova(mod)
```                         
*Se tiene una probabilidad asociada p(<0.0000971), con lo cual se rechaza la hipotesis de no interaccion. Se concluye que el efecto del metodo de preparacion no es el mismo cuando se trata de usar leche que en el caso de no usar leche*         

*Graficamente*               

```{r}

library(ggplot2)


ggplot(base, aes(x=Leche, y=pH, group = Metodo)) +
  xlab("Uso de Leche")+ylab("Nivel de pH")+
  stat_summary(fun="mean", geom="line", aes(linetype = Metodo,color = Metodo))

```               
```{r}
x1=tapply(base$pH,list(base$Leche,base$Metodo),mean);x1

x1[2,]-x1[1,]
```

                           
*varianzas y diferencias*
```{r}
boxplot(base$pH~base$Leche+base$Metodo)
```
*Modelo Adecuado*
step(mod)
step(mod,direction="both",trace=1)

# Evaluacion de supuestos                          

*Normalidad*                     

```{r}

shapiro.test(mod$res)

#prueba no parametrica
library(tseries)
jarque.bera.test(mod$residuals)

library(car)
qqPlot(mod$residuals)
```      


$H_{0}: La distribución condicional de la respuesta tiene distribución normal para todos los valores de X $                             

$H_{a}: La distribución condicional de la respuesta NO tiene distribución normal para todos los valores de X$



*Evaluacion de la homoscedasticidad *

```{r}

bartlett.test(base$pH~interaction(base$Metodo,base$Leche))


library(lmtest)
plot(mod$residuals)
bptest(mod)
```                

*Ante la hipótesis de homocedasticidad se obtiene una probabilidad asociada de 0,14, por lo que se decide no rechazarla, con lo cual no se tiene evidencia de heteroscedasticidad*               

*Independencia*                   
summary(mod)
vif(mod)
chisq.test(base)
                     


# Comparaciones bajo el modelo con interaccion             

*Promedio para los tratamientos*                 

```{r}
cof <- mod$coeff 

#Matriz de estructura
contrasts(base$Metodo)
contrasts(base$Leche)
model.matrix(mod)
```              

*Los vectores necesarios para obtener los promedios de los diferentes tratamientos*            

No-expr=(1,1,0,1,1,0) $\mu_{11}$            
No-pod=(1,0,1,1,0,1) $\mu_{21}$              
No-prensa=(1,-1,-1,1,-1,-1) $\mu_{31}$             
Si-exp=(1,1,0,-1,-1,0) $\mu_{12}$        
Si-pod=(1,0,1,-1,0,-1) $\mu_{22}$            
Si-prensa=(1,-1,-1,-1,1,1) $\mu_{32}$       

 *Matriz de promedios:*
```{r}
N.exp <- c(1,1,0,1,1,0)
N.pod <- c(1,0,1,1,0,1)
N.pre <- c(1,-1,-1,1,-1,-1)
S.exp <- c(1,1,0,-1,-1,0)
S.pod <- c(1,0,1,-1,0,-1)
S.pre <- c(1,-1,-1,-1,1,1)               
h <- cbind(N.exp,N.pod,N.pre,S.exp,S.pod,S.pre)
(L <- t(h)%*%cof)
```                

*Modelo*           

$$\mu_{ij}=+\alpha_{i}+\beta_{j}+(\alpha\beta)_{ij}$$            
*El primer subindices se trata del metodo de preparacion y el segundo el uso de la leche*            

#Hipotesis 

$\mu_{31}=\mu_{11}$             
$\mu_{31}=\mu_{21}$            
$\mu_{11}=\mu_{21}$            


$\mu_{32}=\mu_{12}$          
$\mu_{32}=\mu_{22}$                
$\mu_{22}=\mu_{12}$      

Tomando el vector de promedios
(µ11,µ21,µ31,µ12,µ22,µ32)

*Probando ortogonalidad*
```{r}
v1=c(-1,0,1,0,0,0)
v2=c(0,-1,1,0,0,0)
v3=c(1,-1,0,0,0,0)
c(v1%*%v2, v1%*%v3, v2%*%v3)
v4 = c(0,0,0,-1, 0,1)
v5 = c(0,0,0, 0,-1,1)
v6 = c(0,0,0,-1, 1,0)
c(v4%*%v5, v4%*%v6, v5%*%v6)
c(v1%*%v4, v1%*%v5, v1%*%v6, v2%*%v4, v2%*%v5, v2%*%v6, v3%*%v4, v3%*%v5, v3%*%v6)
```

*Matriz de contrastes*              
```{r}

N.preexp <- N.pre-N.exp
N.prepod <- N.pre-N.pod
N.exppod <- N.exp-N.pod
S.preexp <- S.pre-S.exp
S.prepod <- S.pre-S.pod
S.podexp <- S.pod-S.exp
(h1 <- cbind(N.preexp,N.prepod,N.exppod,S.preexp,S.prepod,S.podexp))
```           



```{r}
(L1 <- t(h1)%*%cof)
(var <- diag(t(h1)%*%vcov(mod)%*%h1))
```                

*Prueba de hipotesis*               

```{r}
ee <- sqrt(var)
t <- L1/ee
p <- pt(t,18,lower.tail = F);p
```
Obteniendo las cotas inferiores que permitan cuantificar las diferencias que son significativas.
hay que comparar con alfa/3 porque noy hay ortogonalidad y hay que hacer bonferroni
 α/3 = 0.017
 
en este caso solo leche prensa vs leche pod no presenta diferencias significativas
```{r}
tc1=qt(1-0.05/3,18)
tc2=qt(1-0.05/2,18)
lim1=L1[1:3]-tc1*ee[1:3]
lim2=L1[4:6]-tc2*ee[4:6]
names(lim1)=row.names(L1)[1:3]
names(lim2)=row.names(L1)[4:6]
lim1
lim2

```
ignoramos s.prepod porque es la que no tiene diferencias significativas




