---
title: "Untitled"
output: html_document
date: "2023-05-22"
---
Se quiere predecir la señal de la nicotina, la cual utiliza una máquina especial para separar dicha sustancia 
de un patrón de concentración controlando la temperatura, la presión y la cantidad en el estándar interno 
(SI), para así obtener dicha señal.
Por medio de un método de cromatografía se separa la nicotina del etanol, esto se hace con una máquina 
que indica por medio de señales cuando se separó la nicotina del etanol. Primero se separa la nicotina pura 
combinada con otro compuesto para asegurarse que la máquina esté correctamente calibrada. Luego de 
esto se toman muestras de cigarro, y se compara si el valor indicado en el paquete corresponde con el valor 
obtenido en el laboratorio. Se sabe que la señal de nicotina sale después de la señal de etanol, la máquina 
lo que arroja es un gráfico que va dibujando picos, donde ya se conoce el comportamiento de los 
compuestos, por ejemplo, en esta mezcla el primer pico siempre va a ser del etanol y el segundo pico 
siempre va a ser el de nicotina.

Para el experimento se preparan 3 mezclas de nicotina y etanol con diferentes concentraciones. A estas 
mezclas se les llama madres y se dice que cada una tiene un patrón de concentración. Todas las madres 
contienen la misma cantidad de etanol, pero una mezcla tiene 200 mg/L de nicotina, la otra madre lleva 
600 mg/L y la tercera 1000 mg/L. De cada madre se extraen 6 muestras de sustancia que se inyectan en la 
máquina para que haga la separación y dé la señal de nicotina.

Se configura la máquina con 3 parámetros importantes: temperatura (en grados centígrados), presión (en 
kPa) y cantidad en el estándar interno (SI). Se inyecta una muestra de sustancia con la máquina en la 
configuración establecida y se deja un tiempo en reposo antes de hacer la medición (horas). El tiempo 0 
significa que se hace la medición de inmediato, mientras que un uno significa que se deja una hora en reposo 
y luego se mide.

#Ejercicios
```{r}
load("Bases/nicotina.Rdata")
str(base)
View(base)
```

#1. Use los datos del archivo “nicotina.Rdata”. Lleve a cabo un análisis para determinar si existe un efecto de la temperatura en la señal promedio.
```{r}
(mu=mean(base$señal))

(m=tapply(base$señal,base$temperatura,mean))

(ef=m-mu)


plot(base$temperatura,base$señal,xlab="temperatura",ylab="señal")
```

#2. Haga lo mismo usando como factor de diseño la presión.
```{r}
(m2=tapply(base$señal,base$presion,mean))
(ef2=m2-mu)
plot(base$presion,base$señal,xlab="presion",ylab="señal")
```
#3. Repita el ejercicio usando el SI.
```{r}
(m3=tapply(base$señal,base$SI,mean))
(ef3=m3-mu)
plot(base$SI,base$señal,xlab="SI",ylab="señal")
```

#4. Compare los resultados de los 3 análisis.
Los tres resultados son iguales uno de los tratamientos dismiluye la media 53.7 mientras que el otro la aumenta el mismo valor
#5. Haga un modelo con los 3 factores sin interacción. Obtenga los coeficientes del modelo y observe lo que sucede.
```{r}
mod=lm(señal~temperatura+presion+SI,data=base)
mod_avo=aov(mod)
mod_avo$coefficients
mod$coefficients
```

#6. Haga tablas cruzadas entre temperatura y presión, así como entre temperatura y SI. ¿Qué  problema logra detectar al hacer estas tablas?
```{r}
table(base$temperatura,base$presion)
table(base$temperatura,base$SI)
```
hay valores n.a en cada tabla, en la interseccion de (temperatura,190) con (presion,80) y (temperatura,230) con (presion,120)
ademas en la otra tabla en la interseccion (temperatura,190) con (SI,100) y (temperatura,230) con (SI,500)
#7. Como ud pudo comprobar, los 3 factores resultaron significativos en los análisis separados. ¿Cuál de esos factores realmente está causando que la señal promedio cambie?
```{r}
mod1=lm(base$señal~base$temperatura)
anova(mod1)
mod2=lm(base$señal~base$presion)
anova(mod2)
mod3=lm(base$seña~base$SI)
anova(mod3)
```

