# 8.3 Tortugas
Se desea determinar si la falta de alimento afecta el nivel de proteínas en sangre en
tortugas. En el primer caso se tienen tortugas de la especie Chelonia midas de ambos
géneros (machos y hembras), con dos condiciones: 1) dieta regulada y 2) alimento
en abundancia, mientras que en el segundo caso se tiene tortugas de dos especies:
Kinosternum scorpioides y Chelonia midas, con tres condiciones: 1) dieta estricta,
2) dieta balanceada y 3) alimento en abundancia. Se registra el nivel de proteína en
gramos por decilitro (gr/dl).

# 1. Dos factores sin interacción:
## (a) Número de réplicas por condición de alimento:
```{r}
base=read.csv("Bases/tortugas1.csv")
base$genero=as.factor(base$genero)
levels(base$genero)=c("macho","hembra")
table(base$cond)

```

Se tienen 8 tortugas en cada condición.


## (b) Estimación de la variancia del error:
```{r}
mod1=lm(proteina~genero+cond,data=base)
(cmres=anova(mod1)[3,3])
```
La variancia del error se puede estimar con el cuadrado medio residual, y se
obtiene como resultado 6,97.


## (c) Potencia:
```{r}
mu=c(30,32)
power.anova.test(n=8,groups=2,between.var=var(mu),within.var=cmres)
```
Hay una probabilidad de 0,29 de llegar a la conclusión de que hay diferencias
cuando en realidad las medias difieren al menos 2 gr/dl. Es un experimento
que difícilmente va a lograr detectar que hay un efecto real de la condición de
alimento aún cuando sí se esté dando ese efecto.

## (d) Número de réplicas recomendado:
```{r}
power.anova.test(groups=2,between.var=var(mu),within.var=cmres,power=0.9)

```
Se necesitan 38 tortugas por condición para asegurar esa potencia

## (e) Límite inferior para la diferencia de medias:

```{r}
(med=tapply(base$proteina,base$cond,mean))
```

```{r}
d=med[1]-med[2]
ee=sqrt(2*cmres/8)
t=qt(0.95,13)
(LIM=d-t*ee)
```

Con 95% de confianza se espera que la media de proteína cuando se da alimento
en abundancia supere en al menos 0,77 gr/dl la que se obtiene con dieta. Este
resultado no es satisfactorio para demostrar que es una mejor condición ya que
no se obtiene un valor mayor que aquel que es relevante para el investigador

## (f) Conclusión:

Al aumentar el número de tortugas lo que se va a lograr es una mejor estimación
de los promedios en ambos tratamientos y una reducción del error estándar, sin
embargo, esto no quiere decir que el límite inferior para la diferencia tenga que
subir necesariamente. Si en realidad la diferencia entre los promedios es mayor
a 2 gr/dl, ahora se verá más claro y posiblemente el límite sí supere ese valor,
pero si la diferencia no llega a 2 muy posiblemente el límite siga bajo.

# 2. Dos factores con interacción:
## (a) Número de réplicas por condición de alimento:
```{r}
base=read.csv("Bases/tortugas2.csv")
base$cond=as.factor(base$cond)
levels(base$cond)=c("estricta","balanceada","abundancia")
table(base$cond,base$especie)
```
Se cuenta con 4 réplicas por condición de alimento dentro de cada especie.

## (b) Estimación de la variancia del error:
```{r}
mod2=lm(proteina~cond*especie,data=base)
(cmres=anova(mod2)[4,3])
```
La variancia del error se puede estimar con el cuadrado medio residual, y se
obtiene como resultado 2,56.

## (c) Potencia:
```{r}
mu=c(30,31,32)
power.anova.test(n=4,groups=3,between.var=var(mu),within.var=cmres)
```
Hay una probabilidad de 0,25 de llegar a la conclusión de que hay diferencias
cuando en realidad las medias difieren al menos 2 gr/dl. Es un experimento
que difícilmente va a lograr detectar que hay un efecto real de la condición de
alimento aún cuando sí se esté dando ese efecto.

## (d) Justificación:
Cuando las diferencias son mucho mayores que el nivel de resolución que se
ha establecido, es muy fácil concluir que las medias tienen diferencias de una
magnitud que está más allá de ese nivel de resolución, aún con pocos datos.

## (e) Nuevo tamaño de muestra:
```{r}
mu1=c(30,33.5,37)
power.anova.test(groups=3,between.var=var(mu1),within.var=cmres,power=0.95)
```
Con 3 datos por tratamiento ya es muy factible que se detecten diferencias tan
grandes (de al menos 7 gr/dl).


