---
title: "Untitled"
output: html_document
date: "2023-05-07"
---

librerias 
```{r}
library(survey)
library(readxl)
library(PracTools)
```

#Sacar un muestra a un marco 
Sample para seleccionar una muestra - sample(x="datos",size=n,replace=False)
```{r}
muestra1=sample(1:nrow(datos),size = n,replace = F)
muestra2=base[muestra1,]
```

#Definicion del dise침o
```{r}
diseno= svydesign(ids=~1,data=datos,fpc=rep(N,n)) 

```


#Funciones
```{r}
svymean(~base$num_fam,diseno_mia)
svyvar(~base$num_fam,diseno_mia)
svytotal(~proporcion$ingresomayora70, diseno)
svyby(formula = proporcion$ingresomayora70,by=proporcion$Numero.de.miembros.mayor3,design = diseno,FUN = svymean)
```


#intervalo de confianza a pie
```{r}
(mu_mie= svymean(~base$num_miembros,diseno_mia))
(ds_mie= sqrt(svyvar(~base$num_miembros,diseno_mia)))
(n=length(base$num_miembros))
alfa=0.05

t=qt(1-alfa/2,n-1)

up=mu_mie+t*(ds_mie/sqrt(n))
low=mu_mie-t*(ds_mie/sqrt(n))
cat("El intervalo de confianza del", (1-alfa)*100, "% es [", low, ",", up, "].")
```
# IC confint
```{r}
confint(datos)
```

#Diferencia de medias
```{r}
(cov(sueno.2$antes,sueno.2$despues))

dif=sueno.2$despues-sueno.2$antes
(m_dif=svymean(~dif,diseno))
SE(m_dif)
confint(m_dif)
```

#Tama침o de muestra
p= Prevalencia, probabilidad.
d= Margen de error conocido d en la estimaci칩n de p
alfa= riesgo 풤, de que el error real supere a d

datos:
```{r}
p=0.20
d=0.02
alfa=0.05
q=1-p
z=qnorm(1-alfa/2)
```

##Calculo de 洧녵0.
```{r}
n0=(z^2*p*q)/(d^2)
ceiling(n0)
```

correccion por finitud?
```{r}
n=n0;N=3200
f= n/N
f>0.05
```
procedimiento
```{r}
n=n0/(1+n0/N)
ceiling(n)
```

##nProp(cv0,v0,pU,N)
argumentos
cv0; coeficiente de variacion; precision deceada 
v0; varianza deseada; precision deceada
pU; P poblacional
N; tama침o poblacional

datos:
```{r}
p=0.20
d=0.02
alfa=0.05
q=1-p
z=qnorm(1-alfa/2)
```

```{r}
n0=nProp(V0=(d/z)^2,pU=p)
ceiling(n0)
```

correccion por finitud?
```{r}
n=n0;N=3200
f= n/N
f>0.05
```
procedimiento correccion por finitud
```{r}
  n=n0/(1+n0/N)
   ceiling(n)
```

alfa= significa el riesgo que yo corro de que cuando seleccione la muestra por hacer,
no cumpla con la precision deseada

##Personas con la caracter칤stica que se esperan en la muestra
```{r}
ceiling(n*p)
```

##Si se deseara realizar un estudio exclusivamente para las personas que presentan la caracter칤stica de inter칠s

```{r}
ceiling(n0/p)
```

#error relativo

#funcion nCont(cv0 = ,v0= ,s2= ,ybarU = ,N) a pie
datos
```{r}
r=0.10 #error relativo
alfa=0.05
ybarra=355773.7
s2=272046681475
s=sqrt(s2)
N=11308
z=qnorm(1-alfa/2)
```

n0 y n a pie 
```{r}
(n0= ((1.96*s)/(r*ybarra))^2)
(n=n0/(1+n0/N))
```
#funcion nCont(cv0 = ,v0= ,s2= ,ybarU = ,N)
argumentos
cv0= precision deseada
v0=precision deseada 
s2;ybarra= informacion poblacional que necesito
N=tama침o de muestra
```{r}
(n0=nCont(CV0 = r/z,S2=s2,ybarU = ybarra,N=11308))
```

#Muestra de 치rboles a seleccionar
```{r}
t=2 #valor de la tstuden
s2=85.6
s=sqrt(s2)
r=0.10
ybarra=19
N=3200
```

```{r}
a=t*s
b=r*ybarra
(n0=(a/b)^2)
```

```{r}
f=n0/N
f>0.05

(n=n0/(1+n0/N))
```

```{r}
(n0=nCont(CV0 = r/t,S2=s2,ybarU = ybarra))
(n=nCont(CV0 = r/t,S2=s2,ybarU = ybarra,N=N))
```
