```{r}
library(survey)
library(sampling)
```

# 1 Marco muestral, muestra y estimadores en el muestreo de conglomerados. 
En el muestreo de conglomerados (iguales o desiguales) se requiere un marco muestral de 
conglomerados o Unidades Primarias de Muestreo (UPM) para seleccionarlas al azar y, 
después de aplicar una o varias etapas de selección, tener una muestra de elementos o 
unidades de estudio. Se seleccionan UPM (conglomerados), pero la información se 
recolecta de las unidades de estudio del conglomerado seleccionado. Una vez recolectada la 
información, los datos se promedian o se suman dentro de cada conglomerado, por lo que 
para calcular los estadísticos y su precisión la información se analiza a nivel de 
conglomerados, no de unidades de estudio. Promediar o sumar los datos dentro de cada 
conglomerado obedece a la existencia de dos enfoques: concebir los conglomerados como 
una muestra de a promedios, proveniente de una población de A promedios, o como una 
muestra de a totales, proveniente de una población de A totales (suma). Ambos enfoques 
permitirán calcular los estadísticos de interés y sus desviaciones estándar para realizar 
inferencias. Para comprender estos procesos siga las siguientes instrucciones.

## a. Suponga que en una ciudad funciona una compañía de taxis
en el aeropuerto y para entrevistar a los ocupantes se selecciona una muestra al azar de cuatro taxis (𝐴 = 4
conglomerados), cada uno con cinco turistas adentro (𝐵 = 5 unidades de estudio por 
conglomerado). A cada turista (unidad de estudio) se le preguntó cuántas veces ha venido a 
la ciudad (Total de visitas, variable de conteo) y si ha estado más de una vez (Ha estado en 
TK, variable dicotómica). La información para cada persona entrevistada (unidad de estudio 
del conglomerado) se presenta en la siguiente tabla:

Guarde la información de la tabla anterior en un archivo llamado base, con formato 
data.frame(). Revise en la pantalla de su computador que no haya errores.

```{r}
taxi=c(1,1,1,1,1,2,2,2,2,2,3,3,3,3,3,4,4,4,4,4)
pasajero=c("Juan", "Arodys", "Fernando", "Adrián", "Ércika","Yorlene", "Alejandra", "Fernanda", "Ricardo", "Gilbert", "Oscar", "Patricia", "Irma", "Diego", "Guaner", "Andrea", "Elena", "Chu", "Andrey", "MIsabel")
visitas<-c(1,1,3,1,1,7,4,5,7,5,1,1,3,1,1,3,4,1,1,1)
mas1vez<- c(0,0,1,0,0,1,1,1,1,1,0,0,1,0,0,1,1,0,0,0)

base=cbind(taxi,pasajero,visitas,mas1vez)
base= as.data.frame(base);base
str(base)
base$visitas=as.numeric(base$visitas)
base$mas1vez=as.numeric(base$mas1vez)
```

## b. Construya una tabla de resumen por taxi (conglomerado) usando la función summarise()
y anote en la primera columna el número del taxi, en la segunda el número de ocupantes por 
taxi y luego haga lo siguiente:
• en la tercera y cuarta columna promedie las respuestas de las personas entrevistadas 
por taxi (conglomerados) para cada pregunta realizada.
• en la quinta y sexta columna sume las respuestas de las personas entrevistadas por taxi 
(conglomerados) para cada pregunta realizada.
Interprete la información obtenida en cada columna.

table(base$taxi)
tapply(base$visitas,base$taxi,mean)
tapply(base$mas1vez,base$taxi,mean)
tapply(base$visitas,base$taxi,sum)
tapply(base$mas1vez,base$taxi,sum)

```{r}

taxis=c(1,2,3,4)
pasajeros=c(5,5,5,5)
visitaspro=c(1.4,5.6,1.4,2.0)
mas1vezpro=c(0.2,1,0.2,0.4)
visitas=c(7,28,7,10)
mas1vez=c(1,5,1,2)

tabla=cbind(taxis,pasajeros,visitaspro,mas1vezpro,visitas,mas1vez);tabla=as.data.frame(tabla);tabla
```
# 2. Cálculo del promedio en una muestra mia de conglomerados iguales.
Calcule el número promedio de veces que han venido los turistas a la ciudad, asumiendo un mia de conglomerados iguales y aplicando los enfoques de promedios y totales.

## a. Bajo el enfoque de una muestra de a promedios o de a totales 
¿cuál fórmula debe aplicarse para calcular el promedio de veces que han venido los turistas a la ciudad (visitaspro)?
```{r}
diseno= svydesign(ids=~taxi,data=base,fpc=rep(4,20))
```
## b. Calcule el promedio de veces que han venido los turistas a la ciudad (visitas) 
concibiendo una muestra mia de a promedios, tomados de una población de A promedios. 
Interprete el resultado.
```{r}
promp=sum(tabla$visitaspro)/nrow(tabla);promp

media=svymean(base$visitas,diseno);media
```
cada uno de los ocupantes de los taxis a venido en promedio 2.6 veces a la ciudad

## c. Realice el cálculo anterior concibiendo una muestra mia de a totales
proveniente de una población de A totales. Interprete el resultado.

```{r}
prom=sum(tabla$visitas)/sum(tabla$pasajeros);prom
```
El resultado del promedio de veces es igual al anterior (2.6 veces), pues el enfoque de 
promedios o de totales no altera el resultado. Observe que se aplica la penúltima parte de la 
fórmula anterior.

# 3. Cálculo del error estándar de la media en una muestra mia de conglomerados iguales 
aplicando los enfoques de promedios y totales.
## a. Bajo el enfoque de una muestra mia de a promedios, proveniente de una población de A
promedios, ¿cuál fórmula debe utilizarse para calcular el error estándar de la media?


## b. Calcule el error estándar de la media concibiendo una muestra mia de a promedios, tomados 
de una población de A promedios. Interprete.
```{r}
var=var(tabla$visitaspro)
n=nrow(tabla)

var_bar=var/n
ee=sqrt(var_bar);ee

```
la desviacion estandar del promedio de visitas es 1 

## c. Bajo el enfoque de una muestra mia de a totales, proveniente de una población de A totales, 
¿cuál fórmula debe utilizarse para calcular el error estándar de la media?

## d. Calcule el error estándar de la media concibiendo una muestra mia de a totales, proveniente 
de una población de A totales. Interprete y compare resultados.

```{r}
var.visita=var(tabla$visitas)
n.taxis.a=nrow(tabla)
B2=5**2

var_bar2= var.visita/(B2*n.taxis.a)
ee=sqrt(var_bar2);ee

#En el manual
eet=sqrt(var(tabla$visitas)/(nrow(tabla)*mean(tabla$pasajeros)^2));eet


```

## e. Anote los resultados relacionados con el promedio de veces (enfoques del promedio y total) 
en una sola tabla y comente.

```{r}
h=matrix(c(promp,promt,ee,eet),nrow = 2)
rownames(h)=c("PROMEDIOS", "TOTALES")
colnames(h)=c("Proporción", "ee(p)");h


```

# 4. Cálculo de una proporción en conglomerados iguales. Calcule la proporción de turistas que 
ha estado más de una vez en la ciudad, asumiendo un mia de conglomerados iguales y aplicando 
los enfoques de promedios y totales.


## a. Bajo el enfoque de una muestra de a promedios o de a totales ¿cuál fórmula debe aplicarse 
para calcular la proporción de turistas que ha estado más de una vez en la ciudad 
(mas1vezpro)?
## b. Calcule la proporción de turistas que ha estado más de una vez en la ciudad. Use la idea de 
promedios e interprete.

```{r}
propm= mean(tabla$mas1vezpro);propm
```
el .45 de los turistas ha estado mas de una vez en la ciudad

## c. Calcule la proporción de turistas que ha estado más de una vez en la ciudad usando el 
enfoque de totales e interprete.
```{r}
propt=sum(tabla$mas1vez)/sum(tabla$pasajeros)
propt
```



# 5. Cálculo del error estándar de una proporción en una muestra mia de conglomerados 
iguales aplicando los enfoques de promedios y totales.
## a. Bajo el enfoque de una muestra mia de a promedios, proveniente de una población de A
promedios, ¿cuál fórmula debe utilizarse para calcular el error estándar de la proporción?
```{r}
eepm= sqrt(var(tabla$mas1vezpro)/nrow(tabla));eepm
```
El error estándar de la proporción es 0.189.
## b. Calcule el error estándar de la proporción bajo el enfoque de promedios. Interprete.
```{r}
var.mas1vez=var(tabla$mas1vez)
n.taxis.a=nrow(tabla)
B2=mean(tabla$pasajeros)**2

var_bar= (var.mas1vez)/(B2*n.taxis.a)
eept=sqrt(var_bar);eept
```

## c. Bajo el enfoque de una muestra mia de a totales, proveniente de una población de A totales, 
¿cuál fórmula debe utilizarse para calcular el error estándar de la proporción?
## d. Calcule el error estándar de la proporción bajo el enfoque de totales. Interprete.
```{r}
var.mas1vez=var(tabla$mas1vez)
a=nrow(tabla)
B2=mean(tabla$pasajeros)**2
var_bar=var.mas1vez/(a*B2)
sqrt(var_bar)
```
El resultado es el mismo (0.189), pues es independiente del enfoque.
## e. Ponga los resultados relacionados con la proporción en una sola tabla y comente.

# 6. Estimación de estadísticos para hacer inferencias asumiendo un mia de conglomerados 
iguales con la función survey(). Realice los cálculos anteriores con la función survey(), tanto 
para el promedio como para la proporción y sus errores estándar, usando los dos enfoques.
## a. A partir del objeto tabla, construido en la pregunta 1.b, haga un data.frame() con el 
nombre ciudad y defina el diseño con la función survey().
```{r}
ciudad=tabla
diseno= svydesign(ids=~taxis,data=ciudad)
```
## b. Calcule el promedio de veces que han venido los turistas a la ciudad y su error estándar, 
usando los conceptos de una muestra mia, proveniente de una población de a promedios y 
de totales. Compare los resultados y también con los obtenidos anteriormente.z
```{r}
#Enfoque de "promedios".
prom_pro=svymean(~visitaspro, diseno)
prom_pro
#Enfoque de "totales".
prom_tot=svyratio(~visitas, ~pasajeros, diseno)
prom_tot

```

## c. Calcule la proporción de turistas que ha venido a la ciudad más de una vez y su error 
estándar, usando los conceptos de una muestra mia, proveniente de una población de a
promedios o de totales. Compare los resultados y con los obtenidos anteriormente.

```{r}
#Enfoque de "promedios"
prop.mas1.p=svymean(~ciudad$mas1vezpro,diseno);prop.mas1.p
#Enfoque de "totales".
prop.mas1.t=svyratio(~ciudad$mas1vez, ~pasajeros, diseno);prop.mas1.t
```

# 7. Descripción del marco muestral para seleccionar viviendas en el muestreo de 
conglomerados (iguales o desiguales). El muestreo de conglomerados de igual tamaño no es 
frecuente en las ciencias económicas, políticas y sociales. No obstante, la comprensión de los 
procedimientos para realizar las inferencias es valiosa para entender el caso de los 
conglomerados desiguales. Por este motivo, en este ejercicio se utilizará un archivo que contiene 
información de las viviendas y sus ocupantes, ordenadas en conglomerados de igual tamaño.
Se advierte que en la práctica no es usual disponer de un solo marco muestral (archivo) que 
contenga las UPM (conglomerados de igual tamaño) y la información de las unidades de estudio 
(viviendas y ocupantes). Por el contrario, en la práctica se requiere un marco muestral para cada 
etapa de selección, pero ese marco se requiere solamente para las unidades seleccionadas. Por 
ejemplo, si va a ejecutarse una encuesta a estudiantes de la Universidad de Costa Rica y las UPM
son las Escuelas, entonces en la primera etapa de selección se requiere un marco muestral que 
contenga todas las Escuelas de la Universidad. Una vez que se escojan las Escuelas de la muestra 
se pasa a la segunda etapa de selección, donde se requiere otro marco muestral, que contendrá, 
para todas las Escuelas seleccionadas en la primera etapa, todos los grupos de estudiantes de los 
cursos activos. Una vez que se disponga de ese marco, se selecciona la muestra de estudiantes 
(grupos).
Esto es importante entenderlo, pues el marco muestral utilizado para este y los restantes 
ejercicios de este capítulo contiene las UPM y las unidades de estudio en un solo archivo de 
datos, lo que no es usual en la práctica. Se optó por usar este enfoque debido a que así vienen 
concebidas las funciones disponibles en R para este tipo de muestreo y porque esta forma de 
abordar la selección de la muestra y realizar las estimaciones facilitará el aprendizaje del trabajo 
con los conglomerados desiguales.
## a. Lea el archivo marco6a y revise su contenido en pantalla.
```{r}
load("Bases/marco6a.Rdata")
#str(marco6a)
#View(marco6a)
```

## b. En marco6a, la variable pcds identifica las UPM o los conglomerados de viviendas en la 
primera etapa. Determine el número de viviendas que contiene el marco (𝑁), el número de 
UPM (𝐴) y su tamaño (𝐵).
```{r}
table(marco6a$vivienda)
#N -> total de elementos 
N=nrow(marco6a)
#A -> total de conglomerados en la poblacion
A=nrow(marco6a)/6
#B -> total de elementos en cada conglomerado 
B=6
cbind(A,B,N)

### manual
N=nrow(marco6a)
A=length(unique(marco6a$pcds))
B1=min(table(marco6a$pcds)); B2=max(table(marco6a$pcds))
B=B1=B2
datos<-c(A,B,N)
names(datos)<-c("A","B","N")
datos
```

## c. La variable de estratificación del marco es la zona de residencia (1=Urbano, 2=Periferia 
urbana, 3=Rural concentrado y 4=Rural disperso). Obtenga el número de viviendas por 
zona y elabore un gráfico que muestre la distribución porcentual de las viviendas por zona.

```{r}
#marco6a$i=rep(1,22158)
n.zona=tapply(marco6a$i,marco6a$zona,sum);n.zona
porcent=(n.zona/22158)*100;names(porcent)=c("Urbano", "Periferi aurbana", "Rural concentrado" ,"Rural disperso");porcent
pie(porcent)
```

Mientras que la zona urbana abarca el 54.4% de las viviendas del país, esa cifra es de 14.9% 
en la periferia urbana, de 6.9% en la zona rural concentrada y de 23.8% en la rural dispersa.

## d. A partir del marco calcule, para todo el país y para cada zona, lo siguiente (consta entre 
paréntesis y con itálica el nombre de la variable en el marco):
• proporción que tiene ducha de agua caliente en la vivinda (duchahot),
```{r}
duchahot=sum(marco6a$duchahot)/N;duchahot
ducha.zona=tapply(marco6a$duchahot,marco6a$zona,sum)/tapply(marco6a$i,marco6a$zona,sum);ducha.zona
```

• proporción que tiene micromputadora en la vivienda (micro),
```{r}
micro=sum(marco6a$microonda)/N;micro
micro.zona=tapply(marco6a$microonda,marco6a$zona,sum)/tapply(marco6a$i,marco6a$zona,sum);micro.zona
```

• promedio de aposentos por vivienda (aposentos),
```{r}
aposentos=mean(marco6a$aposentos);aposentos
aposentos.zona=tapply(marco6a$aposentos,marco6a$zona,sum)/tapply(marco6a$i,marco6a$zona,sum);aposentos.zona
```

• promedio de hombres por vivienda (hombres),
```{r}
hombres=mean(marco6a$hombres);hombres
hombres.zona=tapply(marco6a$hombres,marco6a$zona,sum)/tapply(marco6a$i,marco6a$zona,sum);hombres.zona
```

• promedio de mujeres por vivienda (mujeres) y
```{r}
mujeres=mean(marco6a$mujeres);mujeres
mujeres.zona=tapply(marco6a$mujeres,marco6a$zona,sum)/tapply(marco6a$i,marco6a$zona,sum);mujeres.zona
```

• tamaño promedio del hogar (total).
```{r}
total=mean(marco6a$total);total
total.zona=tapply(marco6a$total,marco6a$zona,sum)/tapply(marco6a$i,marco6a$zona,sum);total.zona
```
```{r}
t.pais=c(duchahot,micro,aposentos,hombres,mujeres,total);t.pais
```
```{r}
h=cbind(ducha.zona,micro.zona,aposentos.zona,hombres.zona,mujeres.zona,total.zona)
h=rbind(t.pais,h);rownames(h)=c("t.pais","Urbano", "Periferi aurbana", "Rural concentrado" ,"Rural disperso");round(h,3)
```


# 8. Procedimiento de selección y estimación en un muestreo de conglomerados iguales, 
completos, en una etapa, con mia . Se requiere seleccionar una muestra de 𝑛 = 1200
viviendas, dadas las especificaciones anteriores.
a. Realice los siguientes cálculos:
• Calcule la fracción de muestreo total (f =?).

• Calcule cuántas UPM debe seleccionar con este diseño (a_1 =?).

• La fracción de muestreo de este diseño (f_1 =?).

```{r}
#fraccion de muestreo total 
n=1200
f=n/N;f
#numero de UPM a seleccionar del marco
a1=n/B;a1
#feaccion de muestreo de este diseño
f1=a1/A;f1

#Resultados.
datos1=c(A,B,N,n,a1,f,f1)
names(datos1)<-c("A","B","N","n","a1","f","f1")
t(datos1)
```

## b. Seleccione la muestra con mia usando la librería sampling y la función cluster. Verifique 
que el número de UPM y el tamaño de la muestra sean los solicitados (use las funciones 
dim() y summarise()).
```{r}
set.seed(123)
seleccion1<-sampling::cluster(marco6a, clustername=c("pcds"), size=200, 
method="srswor", description=TRUE)
muestra6_1<-getdata(marco6a, seleccion1)

muestra6_1
```

## c. Defina el Diseño 1, es decir, en el que fueron seleccionados 𝑎 = 200 conglomerados 
completos con mia (𝐵 = 6 viviendas en cada conglomerado seleccionado). Verifique el 
diseño definido con la función summary().

```{r}
diseno1=svydesign(ids=~pcds,data=muestra6_1,fpc=rep(1200/22158,1200)) #rep(A,n)
```

## d. Con base en el Diseño 1 elabore una tabla que contenga la proporción de viviendas que 
posee ducha de agua caliente y microcomputador. Incluya el error estándar y el intervalo de 
confiaza para ambas estimaciones y el respectivo valor poblacional.
```{r}
prop.agua=svymean(~muestra6_1$duchahot,diseno1);prop.agua
prop.micro=svymean(~muestra6_1$micro,diseno1);prop.micro
confint(prop.agua,df=n-1)
confint(prop.micro,df=n-1)
mean(marco6a$duchahot)
mean(marco6a$micro)
```

# 9. Procedimiento de selección y estimación en un muestreo de conglomerados iguales, en 
dos etapas (con submuestreo) y con mas. Se requiere seleccionar una muestra de n = 1200 viviendas, dadas las especificaciones anteriores.
## a. Seleccione la muestra en dos etapas. En la primera etapa seleccione a2 conglomerados 
como UPM y en la segunda una submuestra de b2 = 3 viviendas de cada UPM
seleccionada. Previo a la selección de la muestra realice los siguientes cálculos:
• Calcule cuántas UPM debe seleccionar (a2 =?).
• Calcule la fracción de muestreo de este diseño (f2 =?).
```{r}
b2=3
#Número de UPM a seleccionar.
a2=n/b2
#Fracción de muestreo del Diseño 2.
f2=round(a2/A*b2/B,3)
#Resultados.
datos2=c(A, B, N, a2, b2, n, f, f2)
names(datos2)<-c("A","B", "N", "a2", "b2", "n", "f", "f2")
t(datos2)

```

## b. Seleccione la muestra solicitada con mas usando la función mstage() de la librería 
samling(). Verifique que el número de UPM y el tamaño de la muestra sean los solicitados 
(use las funciones dim() y summarise()).

```{r}
set.seed(123)
seleccion2<-mstage(marco6a, stage=c("cluster",""), 
 varnames = list("pcds","vivienda"), size=list(400,c(rep(3,400))),
 method=list("srswor","srswor"))
muestra6_2=getdata(marco6a, seleccion2[[2]])
dim(muestra6_2)
```

## c. Defina el Diseño 2, es decir, el bietápico de conglomerados, en el que se seleccionaron a =
400 conglomerados en la primera etapa y b = 3 viviendas en la segunda, usando mas en 
ambas etapas. Verifique el diseño definido con la función summary().
```{r}
pcds2<-as.numeric(muestra6_2$pcds)
N2<-rep(1200/22158,1200)
N2<-as.data.frame(N2)
muestra6_2<-cbind(muestra6_2, pcds2, N2)
diseno2 <- svydesign(id=~pcds2, data=muestra6_2, nest = TRUE, fpc=N2)
```

## d. Utilizando el Diseño 2 elabore un gráfico que muestre el total de personas en cada zona.
```{r}
total.personas=svyby(~total,~zona,diseno2,svytotal)
as.matrix(total.personas)
```

## 10. Procedimiento de selección y estimación en un muestreo de conglomerados iguales en 
dos etapas, con estratificación proporcional y mas. Se requiere seleccionar una muestra 
de 𝑛 = 1200 viviendas, dadas las especificaciones anteriores.

## a. Previo a la selección de la muestra, estratifique con la variable zona, la que contiene cuatro 
estratos (1=Urbano, 2=Periferia urbana, 3=Rural concentrado y 4=Rural disperso). Haga 
la asignación de la muestra a los estratos de forma proporcional. Dentro de cada estrato, en 
la primera etapa, seleccione 𝑎3 conglomerados como UPM y, en la segunda etapa, una 
submuestra de b3 = 3 viviendas de cada UPM seleccionada. Use mas en ambas etapas. 
Obtenga la información solicitada con la función summarise(), antes de proceder a hacer la 
selección:
• Número de viviendas de cada estrato (𝑁ℎ).
• Peso de cada estrato (𝑊ℎ).
• Número de viviendas a seleccionar de cada estrato (𝑛ℎ).
• Número de UPM en cada estrato (𝐴ℎ).
• Número de UPM a seleccionar en cada estrato (𝑎ℎ).
• Tamaño de muestra final a seleccionar en cada estrato (𝑛ℎ𝑓).
• Fracción de muestreo de cada estrato (𝑓ℎ).
```{r}
b3=3
n=1200
A=3693
N=22158 
ah=400
fh=n/N

total=cbind(N,1,n,A,ah,n,fh)

Nh=tapply(marco6a$i,marco6a$zona,sum)
wh=Nh/sum(Nh)
nh=round(n*wh,0)
Ah=3693*wh
ah=round((nh/b3),0)
nhf=ah*b3
fh=nh/Nh
datos3=cbind(Nh,wh,nh,Ah,ah,nhf,fh);datos3=rbind(total,datos3)
colnames(datos3)=c("N","wh","nh","A","ah","nhf","fh")
rownames(datos3)<-c("Total", "Urbana", "PerifU", "RuralC", "RuralD");round(datos3,3)
```

## b. Seleccione la muestra con la función mstage() y corrobore que el número de UPM y el 
tamaño de la muestra sean los requeridos (use las funciones dim() y summarise()).
```{r}
marco6a<-marco6a[order(marco6a$zona, marco6a$pcds, marco6a$vivienda),]
set.seed(123)
seleccion3 <-mstage(marco6a, 
 stage=c("stratified", "cluster", "cluster"),
 varnames=list("zona","pcds", "vivienda"),
 size=list(size1=table(marco6a$zona),size2=c(218,60,27,95),
 size3=rep(3,400)),
 method=list("","srswor","srswor"), description=TRUE)
muestra6_3 <- getdata(marco6a, seleccion3)[[3]]
dim(muestra6_3)

```

## c. Defina el Diseño 3, es decir, el diseño estratificado con asignación proporcional y selección 
bietápica de conglomerados. Verifique el diseño definido con la función summary().
```{r}
zona3<-as.numeric(muestra6_3$zona)
pcds3<-as.numeric(muestra6_3$pcds)
N3=rep(c(654/12048,180/3312,81/1518,285/5280),c(654,180,81,285)) 
N3<-as.data.frame(N3)
muestra6_3<-cbind(muestra6_3,zona3,pcds3,N3)
diseno3<-svydesign(id=~pcds3, strata=zona3, data=muestra6_3, nest=TRUE, 
fpc=N3)
```

## d. Calcule el intervalo de confianza para el número de aposentos por vivienda (aposentos) y 
compare con el valor poblacional. Haga lo mismo por estrato.
```{r}
svymean(~aposentos, diseno3)
confint(svymean(~aposentos, diseno3))
pro.zona=svyby(~aposentos,~zona3, diseno3,svymean);round(as.matrix(pro.zona),3)
confint(pro.zona)
```

# 11. Procedimiento de selección y estimación en un muestreo de conglomerados iguales, en 
una etapa, con selección sistemática. Se va a seleccionar una muestra de n = 1200 viviendas, 
dadas las especificaciones anteriores.

## a. Se va a seleccionar una muestra de n = 1200 viviendas usando conglomerados completos, 
en una etapa, con muestreo sistemático. Previo a la selección, calcule lo siguiente:
• ¿Cuántas UPM debe seleccionar (a4 =?)?
• ¿Cuánto es la fracción de muestreo de este diseño (f4 =?)?

```{r}
#Número de UPM a seleccionar del marco.
B=6
a4=n/B
#Fracción de muestreo del diseño.
f4=round(a4/A,3)
#Resultados.
datos4=c(A, B, N, n, a4, B, f, f4)
names(datos4)<-c("A","B","N","n", "a4", "B", "f","f4")
round(t(datos4),3)

```

## b. Seleccione la muestra y verifique que el número de UPM y el tamaño de la muestra sean los 
solicitados (use las funciones dim() y summarise()).
```{r}
set.seed(123)
seleccion4<-sampling::cluster(marco6a, clustername=c("pcds"), size=200, 
method="systematic", pik=rep(1,3693), description=TRUE)
muestra6_4<-getdata(marco6a, seleccion4)
dim(muestra6_4)

```

## c. Defina el Diseño 4, es decir, en el que fueron seleccionados a = 200 conglomerados 
completos con muestreo sistemático (B = 6 viviendas en cada conglomerado seleccionado). 
Verifique el diseño definido con la función summary().
```{r}
pcds4=as.numeric(muestra6_4$pcds)
N4<-rep(1200/22158,1200)
diseno4=svydesign(id=~pcds4, data=muestra6_4, nest = TRUE, fpc=N4)
```

## d. Calcule el intervalo de confianza para la razón de hombres (hombres) a mujeres (mujeres) y 
compare con el valor poblacional.
```{r}
poblacional=sum(marco6a$hombres)/sum(marco6a$mujeres);poblacional
ratio.hm=svyratio(~muestra6_4$hombres,~muestra6_4$mujeres,diseno4);ratio.hm
confint(ratio.hm)
```

## e. Elabore un gráfico que muestre los intervalos de confianza para la edad según sexo.

## 12. Procedimiento de selección y estimación en un muestreo de conglomerados iguales, en 
dos etapas (submuestreo), con selección sistemática. Se va a seleccionar una muestra de 
n = 1200 viviendas, dadas las especificaciones anteriores.

## a. Seleccione la muestra de n = 1200 viviendas en dos etapas. En la primera seleccione a5
conglomerados como UPM y en la segunda una submuestra de b5 = 3 viviendas de cada 
UPM seleccionada. Previo a la selección, calcule cuántas UPM debe seleccionar (a5 =?) y 
la fracción de muestreo de este diseño (f5 =?).
```{r}
n=1200
b5=3
#cuantas UPM a selecionar
a5=1200/b5;a5
#fraccion de muestreo
f5=round((a5/A)*(b5/B),3);f5
#resultados
datos5=c(A,B,N,n,a5,b5,f,f5)
names(datos5)<-c("A","B","N","n","a5", "b5", "f", "f5")
t(datos5)
```

## b. En ambas etapas seleccione la muestra con muestreo sistemático usando la función 
mstage(). Verifique que el número de UPM y el tamaño de la muestra sean los solicitados 
(use las funciones dim() y summarise()).
```{r}
set.seed(123)
seleccion5<-mstage(marco6a, stage=c("cluster",""), 
 varnames = list("pcds", "vivienda"),
 size=list(400,c(rep(3,400))),
 method=list("systematic","systematic"), 
 pik=list(pik1=rep(1,3693), pik2=rep(1,22158)), description=TRUE)
muestra6_5=getdata(marco6a, seleccion5[[2]])
dim(muestra6_5)
```

## c. Defina el Diseño 5, es decir, el diseño bietápico de conglomerados, en el que se 
seleccionaron a= 400 conglomerados en la primera etapa y b=3 viviendas en la segunda, 
usando muestreo sistemático en ambas etapas. Verifique el diseño definido con la función 
summary().

```{r}
pcds5=as.numeric(muestra6_5$pcds)
N5=rep(n/N,1200)
diseno5=svydesign(id=~pcds5, data=muestra6_5, nest = TRUE, fpc=N5)
```

## d. Cuantifique los jefes de hogar según sexo para cada una de las zonas del país y elabore un 
gráfico que permita visualizar la comparación.
```{r}
round(svyby(formula=~as.factor(sexo),by=~zona, 
design=diseno5,FUN=svytotal),0)
```

# 13. Selección de un diseño muestral si la variable de estudio fuera la tenencia de 
microcomputadora. ¿Cuál de los cinco diseños muestrales elaborados escogería si la 
variable de interés para la encuesta fuera la tenencia de microcomputadora (micro)?

## a. Calcule para cada diseño (del 1 al 5) el error estándar de p, el efecto del diseño, el 
coeficiente de variación y el intervalo de confianza.
```{r}
mp1<-as.data.frame(svymean(~micro, diseno1, deff=TRUE))
mp2<-as.data.frame(svymean(~micro, diseno2, deff=TRUE))
mp3<-as.data.frame(svymean(~micro, diseno3, deff=TRUE))
mp4<-as.data.frame(svymean(~micro, diseno4, deff=TRUE))
mp5<-as.data.frame(svymean(~micro, diseno5, deff=TRUE))
mp=rbind(mp1,mp2,mp3,mp4,mp5)
cvm1=cv(svymean(~micro, diseno1, deff=TRUE))
cvm2=cv(svymean(~micro, diseno2, deff=TRUE))
cvm3=cv(svymean(~micro, diseno3, deff=TRUE))
cvm4=cv(svymean(~micro, diseno4, deff=TRUE))
cvm5=cv(svymean(~micro, diseno5, deff=TRUE))
cvm=rbind(cvm1,cvm2,cvm3,cvm4,cvm5)
icm1<-as.data.frame(confint(svymean(~micro, diseno1, deff=TRUE)))
icm2<-as.data.frame(confint(svymean(~micro, diseno2, deff=TRUE)))
icm3<-as.data.frame(confint(svymean(~micro, diseno3, deff=TRUE)))
icm4<-as.data.frame(confint(svymean(~micro, diseno4, deff=TRUE)))
icm5<-as.data.frame(confint(svymean(~micro, diseno5, deff=TRUE)))
icm=rbind(icm1,icm2,icm3,icm4,icm5)
final1=cbind(c(1:5),mp,cvm, icm)
colnames(final1)=c("Diseño","Prop", "ee(p)", "deff", "cvpct", "Li", "Ls")
rownames(final1)=c("1","2", "3", "4", "5")
round(final1,3)

```

## b. Elabore un gráfico que muestre los intervalos de confianza para cada diseño (incluya la 
estimación de la media).
## c. Grafique los coeficientes de variación de la tabla anterior.
##vd. Elabore un gráfico para comparar el efecto del diseño de los cinco diseños elaborados.

# 14. Selección de un diseño muestral si la variable de estudio fuera el número de personas 
por vivienda. ¿Si el número de personas (total) por vivienda fuera la variable de interés 
para la encuesta, cuál diseño escogería?
## a. Construya una tabla que contenga la media, el error estándar de la media, el efecto del 
diseño, el coeficiente de variación y el intervalo de confianza.
```{r}
per1<-as.data.frame(svymean(~total, diseno1, deff=TRUE))
per2<-as.data.frame(svymean(~total, diseno2, deff=TRUE))
per3<-as.data.frame(svymean(~total, diseno3, deff=TRUE))
per4<-as.data.frame(svymean(~total, diseno4, deff=TRUE))
per5<-as.data.frame(svymean(~total, diseno5, deff=TRUE))
per=rbind(per1,per2,per3,per4,per5)
cvper1=cv(svymean(~total, diseno1, deff=TRUE))*100
cvper2=cv(svymean(~total, diseno2, deff=TRUE))*100
cvper3=cv(svymean(~total, diseno3, deff=TRUE))*100
cvper4=cv(svymean(~total, diseno4, deff=TRUE))*100
cvper5=cv(svymean(~total, diseno5, deff=TRUE))*100
cvper=rbind(cvper1,cvper2,cvper3,cvper4,cvper5)
icper1<-as.data.frame(confint(svymean(~total, diseno1, deff=TRUE)))
icper2<-as.data.frame(confint(svymean(~total, diseno2, deff=TRUE)))
icper3<-as.data.frame(confint(svymean(~total, diseno3, deff=TRUE)))
icper4<-as.data.frame(confint(svymean(~total, diseno4, deff=TRUE)))
icper5<-as.data.frame(confint(svymean(~total, diseno5, deff=TRUE)))
icper=rbind(icper1,icper2,icper3,icper4,icper5)
final2=cbind(c(1:5), per,cvper, icper)
colnames(final2)=c("Diseño","Media", "eeybar", "deff", "cvper", "Li", "Ls")
rownames(final2)<-c("1","2", "3", "4", "5")
round(final2,3)
```

## b. Construya un gráfico que compare entre diseños el intervalo de confianza del número de 
personas por vivienda.
## c. Grafique los efectos del diseño de la tabla anterior.
## d. Elabore un gráfico para comparar los coeficientes de variación de los cinco diseños 
elaborados.


