Si en una UPM tiene que seleccionar 15 viviendas de las 150 viviendas anotadas en el marco 
muestral y resulta que en la visita al campo verifican que el numero real es de 225 viviendas. 
a) Cuantas viviendas debería seleccionar para que la muestra se mantenga MESIP? 

```{r}
15/150

225*(15/150)

22.5/225
```
b) Si usted decide seleccionar las 15 viviendas como estaba planeada, Por que factor debe 
ponderar esa UPM para que el procedimiento se mantenga MESIP? 
```{r}
f=15/225*22.5/15
w=1/f;w
```
En un ciudad hay 600 colegios de secundaria, cada uno tiene 40 grupos de estudiantes. 
Además se sabe que cada grupo tiene 30 estudiantes. Hay un profesor diferente para cada uno 
de los grupos de estudiantes y un director para cada uno de los colegios. Dentro de cada 
colegio seleccionado se va a seleccionar un grupo de cada nivel (5 niveles) y un tercio 1/3 de los estudiantes de cada grupo. El total de estudiantes a entrevistar es de 1200 y también se va a entrevistar a los directores de los colegios, así como los profesores de cada uno de los grupos seleccionados. 

```{r}
A=600
a=40
B=30
N.estu=A*a*B
N.profe=40*600
N.director=600
n1=(1/3)*30
n=n1*5
n.cole=24
n.direc=24
n.prof=24*5 
n.estu=1200
```

a) Cual es la probabilidad de que un estudiante salga seleccionado en esa muestra? 
Muestre la probabilidad de selección en la primera, segunda etapa así como la 
probabilidad final. 

```{r}
f1=24/600
f2=(5*30)/(24*5*30)
ft1=f1*f2;ft1
ft2=n.estu/N.estu;ft2
```
b) Cuantas UPM se van a tener disponibles para el calculo de los errores de muestreo? 
a= conglomerados en la muestra
```{r}
24
```
c) Cual es la probabilidad de que un director sea seleccionado en la muestra
Dado que tenemos un director por colegio
```{r}
f=24/600;f
```
d) Cual es la probabilidad que tienen los profesores de ser seleccionados en la muestra?
```{r}
f.p=((24)/(600))*((24*5)/(24*40));f.p
fp2=(24*5)/(600*40);fp2
```


