---
title: "MST. manual-cap3"
output: html_document
date: "2023-05-01"
---
#1. Tamaño de muestra sin información previa.
Por medio de una encuesta desea conocerse la 
opinión de las personas de 18 años y más sobre las medidas tomadas por el gobierno de 
“Tiquicia” para combatir el COVID 2.0. El muestreo a utilizar es mia y desea tenerse una idea de 
lo que está pensando la gente al respecto.

a. ¿Cuál fórmula debe utilizarse para calcular el tamaño de muestra?
b. ¿Qué valor tendrán los parámetros de 𝑛0?
n0=(Za/2)^2 pq/d^2
za/2=1.96
p=0.5
q=(1-0.5)
alfa=0.05
p=0.5
d=0.05
```{r}
p=0.5
d=0.05
alfa=0.05
q=1-p
z=qnorm(1-alfa/2)

(x1=c(p,d,alfa,q,z))
```

c. Calcule 𝑛0.
```{r}
(n0=(z^2*p*q)/(d^2))
```

d. Si el tamaño de la población es de 𝑁 = 11308 ¿debería aplicarse la corrección por finitud?
```{r}
f=384.1459/11308
f>0.05
```
Dado que 𝑓 = 0.034 < 0.05, no requiere aplicarse la corrección por finitud.

#2. Tamaño de muestra para una subclase con una variable dicotómica.
Se va a realizar una 
encuesta en “Tiquicia” usando mia y se requiere calcular el número de viviendas (tamaño de 
muestra) que deben seleccionarse para conocer, entre otros aspectos, la proporción de carros 
particulares manejados por personas menores de 35 años.

a. ¿Por qué se dice que se va a calcular el tamaño de muestra para una subclase?
b. Lea el marco muestral marco3a y observe que mientras no se poseen datos de la variable de 
estudio, sí existe información de las viviendas que poseen carros particulares (carro, con 
código 0=no, 1=sí). Obtenga la proporción de viviendas que posee carro particular usando 
summary(), pues la variable es numérica.
```{r}
load("marco3a.Rdata")
prop_car=mean(marco3a$carro)
```
c. Debido a que se trata de una variable dicotómica ¿cuál fórmula debe usarse para calcular el 
tamaño de muestra?
n0=(Za/2)^2 pq/d^2
d. ¿Cuál es el valor de los parámetros en 𝑛0?
```{r}
p=0.5
q=1-p
alfa=0.05
z=qnorm(1-alfa/2)
d=0.04
```

e. Calcule 𝑛0.
```{r}
(n0=(z^2*p*q)/(d^2))
```

f. Calcule 𝑛 con la corrección por finitud.
```{r}
N= length(marco3a$carro)
f=n0/N
f>0.05
(n=(n0)/(1+n0/N))
```

g. ¿Cuántas viviendas deben seleccionarse del marco para que produzca una muestra de 570 
viviendas con al menos un carro particular?
```{r}
n/prop_car
```

#3. Tamaño de muestra para varias variables dicotómicas. 
Se requiere información 
actualizada sobre el uso de las tecnologías de información y comunicación (TIC) en “Tiquicia”. 
Por este motivo, se pide que calcule un tamaño de muestra (número de personas) para realizar 
una encuesta. Como información base se posee el marco muestral marco3a, que contiene datos 
actualizados de las viviendas particulares y sus residentes. Para calcular el número de personas a 
entrevistar se aclaró que, en lo referente a las TIC, interesa conocer sobre el uso que hacen las 
personas del celular, computadora de escritorio y portátil, tableta e internet. Se desea saber, por 
ejemplo, tipo y cantidad de dispositivos que utiliza, tiempo de uso diario de cada uno de ellos, 
actividades que realiza, personas con las que se comunica, etc. El marco contiene información 
relacionada con el tema y específicamente, para las personas jefes de hogar, se sabe si usaron o 
no estas tecnologías en los últimos 3 meses (las variables son celular3, portatil3, tablet3, 
compu3 e internet3, todas numéricas, con códigos 0=no y 1=sí). Pese a que la información es 
referida únicamente a la persona jefe de hogar, se toma como base para los cálculos, pues no se 
posee otra fuente reciente que brinde información para todas las personas de la vivienda. Siga las 
siguientes instrucciones para calcular el tamaño de muestra.

a. Lea el archivo marco3a.
```{r}
load("marco3a.Rdata")
library(survey)
library(PracTools)
```

b. Debido a que las variables de estudio son dicotómicas ¿cuál es la fórmula que debe 
utilizarse para calcular el tamaño de muestra?
n0=(Za/2)^2 pq/d^2
c. Obtenga una frecuencia simple de todos los dispositivos de estudio usando la función 
summary(). Construya un gráfico que muestre el porcentaje de tenencia de cada dispositivo.
```{r}
attach(marco3a)
tab=summary(tablet3)*100
com=summary(compu3)*100
por=summary(portatil3)*100
int=summary(internet3)*100
cel=summary(celular3)*100
frec=round(c(tab[4], com[4], por[4], int[4], cel[4]),1)
names(frec)=c("Tablet","Computadora","Portatil","Internet","Celular")
frec
detach(marco3a)
```

d. ¿Cómo se establece el valor de 𝑝 en este caso?

e. ¿Qué dicen las frecuencias obtenidas acerca del uso de los dispositivos? Decida cómo 
proceder 𝑝 y calcule el tamaño de muestra.
```{r}
```

f. Calcule el tamaño de muestra. Asuma un mia, 𝑝 = 0.5, tres puntos porcentuales de error 
(𝑑 = 0.03) y una confianza del 95% de que el valor real no supere a 𝑑 (riesgo del 5% de 
que el error real supere a 𝑑)

```{r}
p=0.5
q=1-p
alfa=0.05
z=qnorm(1-alfa/2)
d=0.03

(n0=(z^2*p*q)/(d^2))

N= length(marco3a$region)
f=n0/N
f>0.05
(n=(n0)/(1+n0/N))
```
forma alternativa con la libreria 
library(PracTools)

```{r}
p=0.5
q=1-p
alfa=0.05
z=qnorm(1-alfa/2)
d=0.03

(n0=nProp(V0=(d/z)^2,pU=p))
(n=(n0)/(1+n0/N))
```

#5. Selección de la muestra con mia.
De acuerdo con los cálculos anteriores, el tamaño de 
muestra requerido es de 975 personas de 18 años y más, con un margen de error del 3%.

a. Seleccione la muestra de 975 viviendas (una persona por vivienda) usando mia, guarde el 
archivo con formato R usando save() y póngale como nombre muestra3a.Rdata. Asuma que 
esa muestra de 975 viviendas contiene la información recolectada en el trabajo de campo.
```{r}
set.seed(123)
muestra0 = sample(1:nrow(marco3a), size=975, replace=FALSE)
muestra3a = marco3a[muestra0,] 
muestra3a = na.omit(muestra3a)
save(muestra3a,file="muestra3a.Rdata")
```

b. Defina el diseño utilizado usando svydesign()para analizar posteriormente la información de 
la muestra seleccionada.
```{r}
(N=nrow(marco3a))
(n=nrow(muestra3a))
diseno=svydesign(id=~1,data = muestra3a,fpc =rep(N,n) )
```

c. Calcule los intervalos de confianza para el uso de tablet, computadora, portátil, internet y 
celular en los últimos tres meses, para las personas jefes de hogar. Compare con los valores 
poblacionales y obtenga sus conclusiones. Visualice la información contruyendo un gráfico 
con los intervalos de confianza para cada dispositivo.
```{r}
mean(muestra3a$tablet3)
(tt=svymean(~muestra3a$tablet3,diseno))
(ca=svymean(~muestra3a$compu3,diseno))
(pl=svymean(~muestra3a$portatil3,diseno))
(it=svymean(~muestra3a$internet3,diseno))
(cr=svymean(~muestra3a$celular3,diseno))
confint(tt)
confint(ca)
confint(pl)
confint(it)
confint(cr)

```

d. Suponga que se quieren estimaciones para las TIC, con la misma precisión, en la zona 
urbana y rural. Obtenga de marco3a las proporciones de uso de los dispositivos en ambas 
zonas usando tapply() y analice la situación. Construya un gráfico que muestre el uso de las 
TIC por zona. ¿Qué tamaño de muestra debería seleccionarse para cumplir con este 
requerimiento?

```{r}
tapply(marco3a$tablet3,marco3a$zona,mean)
tapply(marco3a$compu3,marco3a$zona,mean)
tapply(marco3a$internet3,marco3a$zona,mean)
tapply(marco3a$portatil3,marco3a$zona,mean)
tapply(marco3a$celular3,marco3a$zona,mean)
```
#6. Tamaño de muestra a partir del error estándar deseado de 𝑝.
Tomando como base lo 
hecho anteriormente, relacionado con el uso de las TIC, si se solicita que el error estándar de 𝑝
sea del 2% para todo el país ¿qué tamaño de muestra debería seleccionarse?
```{r}
```

