```{r}
library(dplyr)
library(PracTools)
library(sampling)
library(survey)
```

Pregunta 6
En el país “El Cafetal” se quiere hacer una investigación para estudiar el número de acres destinadas a la
siembra de café. Para realizar la medición se seleccionarán distritos del país y se registrará el número de
acres dedicadas al cultivo de café. Para esto se decide seleccionar una muestra estratificada, creando los
estratos de acuerdo a la ubicación del distrito en cuatro zonas administrativas en las que se divide el país:
Noreste, Central Norte, Sur y Oeste.
Como marco muestral se utilizará un censo realizado en 1982 en el que se registró el número de acres por
distrito sembradas de café. Usando el archivo marco_cafe.Rdata:
```{r}
load("Bases/marco_cafetal.Rdata")
#View(marco_cafetal)
```
a. Determine el número de distritos en cada estrato.
```{r}
Nh=table(marco_cafetal$region);Nh
```

b. Determine el promedio de acres sembradas de café en cada estrato en 1982 (4 puntos). Determine la
desviación estándar del número de acres sembradas de café en cada estrato en 1982.
```{r}
N=nrow(marco_cafetal);N
media.h=tapply(marco_cafetal$acres82,marco_cafetal$region,mean)
sh2=tapply(marco_cafetal$acres82,marco_cafetal$region,var)
sh=sqrt(sh2)
wh=Nh/N
h=cbind(Nh,wh,media.h,sh2,sh);h
```

c. Determine el tamaño de muestra necesario para obtener una variancia de la estimación del promedio
de 15 000. Tenga en cuenta que se desea minimizar la variancia del estimador y que se estima que el
costo de la recolección de datos entre estratos es similar.
```{r}
v=15000**2
num=sum(wh*sh)**2
deno=v+(1/N)*sum(wh*sh2)
n=num/deno;ceiling(n)
```

d. Suponga que se decidió que se va seleccionar una muestra de 300 distritos. ¿Cuántos distritos deben
escogerse en cada región si se desea minimizar la variancia del estimador? (asuma que los costos de
recolección son iguales entre estratos).
```{r}
n=300
n_ney= strAlloc(n.tot=n, Nh= Nh, Sh=sh, alloc= "neyman");n_ney
nh=c(85,6,108,101);sum(nh);nh

```
El archivo cafe2022.Rdata contiene los resultados para la recolección de datos realizada en el país “El Cafetal”.
```{r}
load("Bases/cafe2022.Rdata")
```

a. ¿Cuántos distritos se seleccionaron en cada estrato?
```{r}
nh=table(cafe2022$region);nh
```

b. ¿Cuál es la fracción de muestreo para cada estrato? Tome en cuenta que el número de distritos en cada
estrato en la población es: 1054 para la región Central Norte, 220 para la región Noreste, 422 para la
región Oeste y 1382 para la región Sur.

```{r}
Nh=c(1054,220,422,1382); fh=nh/Nh;fh
```

c. ¿La muestra seleccionada es mesip?
no porque para ser mesip todas las fraciones de muestreo tendrian que se iguales ya que eso indicaria igual prob de seleccion y este no es el caso

d. Calcule el estimador necesario para realizar estimaciones con base en la muestra para cada estrato.
```{r}
1/fh
CentralNorte=12.255814
Noreste=36.666667
Oeste=3.943925
Sur=13.683168

base= cafe2022%>%mutate(ponde=case_when(region=="CentralNorte"~CentralNorte,region=="Noreste"~Noreste,region=="Oeste"~Oeste,TRUE~Sur))
#View(base)
table(base$ponde,base$region)

```

e. Estime el total de acres dedicados a la siembra de café, su error estándar y su intervalo de confianza.
```{r}
diseno=svydesign(ids = ~1,strata = ~region,weights = ~ponde,data=base)
```

```{r}
n=300
h=4
total=svytotal(~base$acres22,diseno);total
confint(total,df=n-h)

```

f. ¿Cuál fue el porcentaje de ganancia en precisión al estimar el total del punto d. Usando una muestra
estratificada?

```{r}
#a pie
TOTAL=sum(marco_cafetal$acres82);TOTAL
N=3078
diseno.mia=svydesign(ids = ~1,data = base,fpc = rep(N,n))
total2=svytotal(~base$acres22,diseno.mia);total2

redus=49025473/88826858;redus

ganancia=(1-redus)*100;cat("el % de ganacia es",ganancia)
```
```{r}
#con funcion
total <- svytotal(~acres22, diseno, deff=TRUE)
deff <- survey::deff(total)
deff
ganancia <- (1-deff)*100;ganancia #f

```

g. Se desea comparar el promedio de acres sembradas por distrito en la zona Sur y la zona Noreste.
Calcule el promedio de acres sembradas por distrito en cada una de las zonas, su error estándar y su
intervalo de confianza.
```{r}
media.region <- svyby(~acres22, ~region, diseno, svymean);media.region
confint(na.omit(media.region))
```

h. Basándose en los resultados del punto g. ¿Existe una diferencia estadísticamente significativa en el
promedio de acres sembradas por distrito en las dos zonas?


Sí, porque los intervalos de confianza no se traslapan
