
```{r}
library(dplyr)
library(PracTools)
library(sampling)
library(survey)
```
Etiqueta	Significado

estrato	
Estrato de selección

ganancias_anuales	
Monto en USD de ganancias reportadas por cada compañía en 2022.

num_empleados	
Número de empleados laborando para cada compañía en diciembre de 2022

tipo_prod	
Tipo de producción: comida, servicios, tecnología, textiles. 

sal_prom 
Salario promedio mensual en USD de un puesto profesional en la empresa

zona_franca	
Ubicación dentro o fuera de una zona franca.

```{r}
load("Bases/companias.RData")
#View(companias)
```

La muestra dentro de cada estrato fue seleccionada usando un muestreo irrestricto aleatorio.

Se estima que en el país hay 6000 compañías en la GAM y 4000 fuera de la GAM. 

Además se sabe que la concentración de las empresas es mayor en las zonas urbanas, donde se encuentran aproximadamente un 65% de ellas. 

Con base en esta información calcule: 
a)	El total de empresas en cada estrato. 
```{r}
n=nrow(companias);
N=6000+4000;
gam=6000
f.gam=4000
GAM_URB=gam*0.65
GAM_RUR=gam*(1-0.65)
FGAM_URB=f.gam*0.65
FGAM_RUR=f.gam*(1-0.65)

Nh=c(FGAM_RUR,FGAM_URB,GAM_RUR,GAM_URB);names(Nh)=c("FGAM_RUR","FGAM_URB","GAM_RUR","GAM_URB");Nh
```

b)	El tamaño de muestra en cada estrato. 
```{r}
nh=table(companias$estrato);nh
```
c)	El ponderador de cada estrato.
```{r}
fh=nh/Nh;fh
ponde=1/fh;ponde
```
d)	El total de ganancias producidas en el 2022 por la industria de tecnología, su error estándar y su intervalo de confianza (a=0,05). 
```{r}
p.FGAM_RUR=10
p.FGAM_URB=18.57143
p.GAM_RUR=12.5
p.GAM_URB=34.82143
```
```{r}
base=companias%>%mutate(ponde=case_when(estrato=="FGAM_RUR"~10,estrato=="FGAM_URB"~18.57143,estrato=="GAM_RUR"~p.GAM_RUR,TRUE~p.GAM_URB))
table(base$estrato,base$ponde)
```
```{r}
diseno=svydesign(ids = ~1,strata = ~estrato,weights = ~ponde,data=base)
```
```{r}
total1=svyby(base$ganancias_anuales,base$tipo_prod,diseno,svytotal);total1
confint(total1,df=560-4)
```
e)	El porcentaje del total de ganancias producida por la industria textil durante el 2022.
```{r}
total=svytotal(~base$ganancias_anuales,diseno);total
total.tipo=svyby(base$ganancias_anuales,base$tipo_prod,diseno,svytotal);total.tipo
textiles=12637256274
porcen=(textiles/total[1])*100;porcen
```
f)	La diferencia del salario promedio profesional entre las industrias de comida y tecnología y su intervalo de confianza.
```{r}
pr= svyby(formula = ~sal_prom, by = ~tipo_prod, design = diseno, FUN = svymean) ; pr
m.comida=3020.329
m.tex=3002.702	

ds.comida=48.14910
ds.tegno=49.25983

media_r=m.comida-m.tex;media_r
df=ds.tegno-ds.comida;df

 zt=qnorm(0.05, lower.tail = FALSE)
Li=media_r-zt*df
Ls=media_r+zt*df
cbind(Li,Ls)
```
g)	Interprete los resultados obtenidos en el punto f. 
```{r}

```


h)	Estime el total de empleados en el país en los cuatro sectores estudiados
```{r}
total.emp=svytotal(base$num_empleados,diseno);total.emp
```

##2
Ejercicio 3. (Peso en calificación: 25%)
Lea el archivo “naranjo.Rdata”. El archivo corresponde a una lista de fincas que cosechaban naranjas en el estado de Florida en 1987. La cámara de productores de naranja de dicho estado desea realizar un estudio para actualizar sus registros sobre el número de fincas y el área sembrada, además si han cambiado de cultivo desde 1987. 
La lista incluye: 1) el número de identificación de la finca (ID_unit), 2) la región del estado dónde está la finca (region) y el número de acres sembradas en 1987 (acres87). 

```{r}
load("Bases/naranjo.Rdata")
#View(m1)
```

a)	Calcule el tamaño de muestra necesario para estimar el número promedio de acres sembrado por finca para que el error estándar no supere un 10% de la media. Además, considere que se estima que un 8% de las fincas han cerrado desde el levantamiento de la lista en 1987. También se espera que estratificar produzca una ganancia en la estimación de la variancia del promedio de acres sembradas de un 15%.
```{r}
N=nrow(m1);N
N_=N-(N*0.08);N_
s2=var(m1$acres87)
y.barra=mean(m1$acres87)
ganancia=0.15
ed=1-ganancia;ed
n.mia <- nCont(CV0 = 0.1, S2= s2, ybarU = y.barra, N=N_);n.mia
n.esta=n.mia*ed;n.esta;ceiling(n.esta)
```
b)	Suponga que se va a seleccionar una muestra de 60 fincas, especifique cuántas se deben seleccionar bajo: 

b.1) Una afijación proporcional 
b.2) Una afijación de Neyman 
```{r}
n=60
Nh=table(m1$region)
sh2=tapply(m1$acres87,m1$region,var)
sh=sqrt(sh2)
n_prop= strAlloc(n.tot=n, Nh= Nh, alloc= "prop") 
n_ney= strAlloc(n.tot=n, Nh= Nh, Sh=sh, alloc= "neyman")
x=cbind(n_prop$nh, n_ney$nh)
colnames(x)=c("prop","neyman");round(x)
```

c)	Seleccione una muestra aleatoria estratificada usando la afijación proporcional y  liste el identificador (ID_unit) de las primeras 5 fincas seleccionadas en el 
```{r}
set.seed(050623) 
m1 <- m1[order(m1$region),]
muestra_prop = sampling::strata(data = m1, stratanames ="region", size = c(21, 4,8,27), method = "srswor"); muestra_prop
muestra2 = getdata(m1, muestra_prop); muestra2

id=c(4,7,9,13,16)
```

##3

```{r}
n=400 ; N=3200 ; c=10
nc=n/c;nc
```

```{r}
k=N/n
k2=c*k;k2
```


```{r}
1/k2
```


```{r}
1/k
```

```{r}
3
3+k
11+k
19+k
```

```{r}
datos=c(0.33,0.27,0.73,0.26,0.06,0.70,0.76,0.41,0.61,0.38)
N=3200
n=400
f=n/N
c=10
media_r=mean(datos);media_r*100
```


```{r}
desvmedia_r=sqrt(1-f)*sd(datos)/sqrt(c);desvmedia_r
```

```{r}
p=0.05
if (c<30){
 zt=qt(p, df=c-1, lower.tail = FALSE)
} else if (c>=30){
 zt=qnorm(p, lower.tail = FALSE)
}
Li=media_r-zt*desvmedia_r
Ls=media_r+zt*desvmedia_r

Li;Ls
```



