---
title: "Mues.Cap-2"
output: html_document
date: "2023-04-30"
---

#1. Definición y ajuste del marco muestral. 
El archivo a trabajar contiene datos 
sociodemográficos y económicos de los residentes habituales en viviendas particulares de 
“Tiquicia”, a mediados del presente año. Siga las siguientes instrucciones.

```{r}
load("marco2a.Rdata")
```

a. Lea el archivo marco2a, vea en pantalla el número casos (personas) y de variables, y verifique 
con summary() que contiene información de las personas de 18 años y más.

```{r}
str(marco2a)
summary(marco2a)
sum(marco2a$edad>18)
```

b. En marco2a la variable parentesco identifica con el código 1 a la persona que es jefa de hogar 
y esa persona contiene la información de la vivienda en la que residen. En otras palabras, 
escoger a las personas jefas de hogar es equivalente a escoger viviendas. ¿Cuántas viviendas 
tendrá el marco muestral de “Tiquicia”? Use la función table().
```{r}
table(marco2a$parentesco)
cat("la cantidad de viviendas seria: ", table(marco2a$parentesco)[1])

```
c. Construya el marco de viviendas usando la función subset(). Guarde el archivo (marco 
muestral) en formato R, con nombre marco2b y use la función save().

```{r}
marco2b=subset(marco2a,marco2a$parentesco==1)
save(marco2b,file = "marco2b")
```

d. El archivo marco2b posee información de las viviendas. Algunos datos son referidos a las 
personas residentes en las viviendas (cantidad de personas en la vivienda, de hombres y de 
mujeres, ingreso total mensual y percápita del hogar, y gasto mensual en combustible), otros 
están relacionados con la persona jefa de hogar (sexo, edad e instrucción, entre otros) y 
también hay datos para las viviendas (metros cuadrados de construcción y tenencia de carro, 
moto e internet, entre otros). Verifique la información del archivo usando str().
```{r}
str(marco2b)
```

e. Calcule del marco los siguientes parámetros poblacionales: total de personas (𝑌) y de 
viviendas (𝑁), así como el promedio de personas por vivienda (𝑀𝐸𝐷𝐼𝐴 = 𝑌/𝑁).

```{r}
total_personas=sum(marco2b$qpersonas)
total_viviendas=length(marco2b$qpersonas)
media_pvie=total_personas/total_viviendas
cat("El total de personas es de",total_personas,"el total de viviendas es",total_viviendas,"el promedio de personas por vivienda es de",media_pvie)

```

#2. Selección con muestreo irrestricto aleatorio (mia).
Desean realizarse inferencias que permitan conocer características básicas de los habitantes y las viviendas de “Tiquicia”. Por este motivo, seleccione una muestra mia de 800 viviendas, usando la función sample() y guárdela en el 
archivo muestra2a usando save().
```{r}
set.seed(123)
muestra0 = sample(1:nrow(marco2b), size=800, replace=FALSE)
muestra2a = marco2b[muestra0,] 
muestra2a = na.omit(muestra2a)
save(muestra2a,file="muestra2a.Rdata")
```

#3. Inferencias con funciones descriptivas simples. 
Calcule el promedio de personas por vivienda 
y su intervalo, con una confianza del 95%, y compare con el valor poblacional. Para realizar los 
cálculos use funciones descriptivas simples.
x1 ± t_(n-1, α/2) * (s / sqrt(n))
```{r}
m=mean(muestra2a$qpersonas)
ds=sd(muestra2a$qpersonas)
n=length(muestra2a$qpersonas)
alfa=0.05
t=qt(1-alfa/2,n-1)

up=m+t*(ds/sqrt(n))
low=m-t*(ds/sqrt(n))

media=mean(marco2b$qpersonas)         

res1=c(media, m,low,up)
names(res1)=c("mu", "media", "Li", "Ls")
round(res1,2)
cat("Con un 95% de confianza la media de cantidad de personas por vivienda,
se encuentra entre",low,"y",up)

```

4. Definición del diseño mia con survey(). Especifique el diseño mia con el paquete survey()
y la función svydesign().

```{r}
library(survey)
n=sum(muestra2a$caso)
N=sum(marco2b$caso)
diseno=svydesign(ids=~1,data=muestra2a,fpc=rep(N,n))
```

5. Inferencias con survey(). Calcule el promedio de personas por vivienda y su intervalo, con 
una confianza del 95%, y compare con el valor poblacional. Compare con los resultados obtenidos
en la pregunta 3.
```{r}
(svmen=svymean(~muestra2a$qpersonas,diseno))
sdmean=sqrt(svyvar(~muestra2a$qpersonas,diseno))
n=length(muestra2a$qpersonas)
up=svmen+1.96*(sdmean/sqrt(n))
low=svmen-1.96*(sdmean/sqrt(n))
res=c(mean(marco2b$qpersonas),svmen,low,up)
names(res)=c("MEDIA","media","li","ls")
round(res,2)

confint(svmen,df=n-1)

cat("con un 95% de confianza la media de cantidad de personas por vivienda se encuentra entre",low,"y",up)
```
#6. Inferencias con variables métricas.
Cálculo de promedios (svymean()), totales 
(svytotal()) y diferenciales (svyby()).

a. La última pregunta del ejercicio anterior proporcionó la estimación del número de personas 
por vivienda en el país. Ahora surge la pregunta ¿difiere por zona de residencia (zona) el 
número de personas (qpersonas) por vivienda? Construya un gráfico que represente las 
inferencias por zona.
```{r}
plot(qpersonas~zona,data = muestra2a)

int=data.frame(zona=c("Urbana","Rural"),Ls=c(3.51,3.75),Li=c(3.25,3.34), 
mu=c(3.38,3.54))
ggplot(int,aes(x =fct_rev(zona),y=mu,ymin=Li,ymax =Ls))+
geom_crossbar(fill="dodgerblue3",width=0.4)theme_classic()+
ggtitle("Intervalos de confianza para el número\n de personas por 
vivienda según zona")+
theme(plot.title = element_text(hjust = 0.5,lineheight=1.0))+
geom_point(aes(y=mu,x=zona),col="Red")+
geom_text(aes(label=Ls),vjust=-4)+
geom_text(aes(label=Li),vjust=4)+
ylab("Personas por vivienda")+
xlab("Zona de residencia")
```


b. Estime el total de personas que residen en el país y su intervalo de confianza. Compare con 
el valor poblacional.
```{r}
(svtotal=svytotal(~muestra2a$qpersonas,diseno))

up=svtotal+1.96*649.11
low=svtotal-1.96*649.11

res=c(sum(marco2b$qpersonas),svtotal,low,up)
names(res)=c("TOTAL","total","li","ls")
round(res,2)


confint(svtotal)

```


c. ¿A qué monto asciende, en promedio, la estimación del ingreso total de los hogares 
(ingresoth1) en el país?
```{r}
media_ing=svymean(~muestra2a$ingresoth1,diseno)

#ds=sqrt(svyvar(muestra2a$ingresoth1,diseno))
#n=length(muestra2a$ingresoth1)
#f=length(muestra2a$ingresoth1)/length(marco2b$ingresoth1)
#ee=ds/sqrt(n)
#media_ing+1.96*ee;media_ing-1.96*ee*(1-f)
confint(media_ing)
```


d. De acuerdo con el marco muestral (marco2b) ¿cuánto es el promedio de ingreso total del hogar en el país? ¿Ese valor está contenido en el intervalo anterior?
```{r}
(media_ingre=mean(marco2b$ingresoth1))
```

e. ¿Difiere por zona de residencia el ingreso total mensual promedio (ingresoth1) de los 
hogares? Construya un gráfico que muestre los intervalos de confianza por zona.
```{r}

```
#7. Diferencia de dos medias con variables métricas. 
El archivo contiene el ingreso total mensual 
del hogar al momento de la entrevista (ingresoth1) y también el devengado 12 meses antes 
(ingresoth0). Establezca si este ingreso varió entre el momento actual y los 12 meses previos a la 
encuesta (svymean()).
```{r}
m1=svymean(~muestra2a$ingresoth1,diseno)
m0=svymean(~muestra2a$ingresoth0,diseno)
m3=m1-m0

cuad=c(m1,m2,m3)
names(cuad)=c("media 1","media 0","M1-M0")
round(cuad,2)
confint(m1);confint(m0)

dif=muestra2a$ingresoth1-muestra2a$ingresoth0
svymean(~dif,diseno)
confint(svymean(~dif,diseno))
```
#8. Inferencias con estimadores de razón.
La muestra seleccionada contiene, para cada vivienda, 
información del gasto total mensual en combustible (combustible) y del ingreso total mensual del 
hogar (ingresoth1). Proceda a calcular razones (svyratio()) y diferenciales (svyy()) según se 
solicita a continuación.

a. ¿En promedio, por mes, cuánto gastan las familias en combustible del ingreso total mensual 
que reciben? Calcule el intervalo con 95% de confianza e interprételo.
```{r}
prom_total=svymean(~muestra2a$ingresoth1,diseno)
com_med=svymean(~muestra2a$combustible,diseno)
(com_med/prom_total)*100
(prom_total/com_med)

svyratio(~muestra2a$ingresoth1,~muestra2a$combustible,diseno)

x=confint(svyratio(~muestra2a$combustible,~muestra2a$ingresoth1,diseno))
cat("Con un 95% de confianza en promedio las familias gastan en combustible entre",x[1]*100,"% y",x[2]*100, "% del total que resiben al mes")
```

b. ¿El gasto mensual de combustible que realizan las familias de sus ingresos totales es similar 
por zona de residencia? Construya un gráfico que muestre los intervalos de confianza según 
zona.
```{r}
combustible=muestra2a$combustible
zona=muestra2a$zona 
ingresoth1=muestra2a$ingresoth1
svyby(~combustible, by=~zona, denominator=~ingresoth1, design=diseno, 
svyratio)
```

9. Inferencias con variables dicotómicas. Cálculo de proporciones (svymean()), totales con 
proporciones (svytotal()) y diferenciales (svyby()). Para el cálculo de proporciones y sus 
intervalos de confianza (media y variancia), se trabajará la variable que determina la tenencia de 
internet en la vivienda (internet), incluida en el archivo como variable “integer” y codificada como 
0=no y 1=sí.

a. ¿Cuál es el porcentaje de viviendas que posee internet en el país?
```{r}
(prop=svymean(~muestra2a$internet,diseno))
```

b. ¿Es similar esta estimación por zona de residencia? Construya un gráfico con los intervalos 
de confianza por zona.
```{r}

```

c. ¿Cuál es el total de viviendas en el país que posee internet?
```{r}
(total=svytotal(~muestra2a$internet,diseno))
```

d. ¿Cuál es el total de viviendas que posee internet por zona de residencia?
```{r}
internet=muestra2a$internet
zona=muestra2a$zona
svyby(~internet, by=~zona, design=diseno, svytotal)

confint(svyby(~internet, by=~zona, design=diseno, svytotal))
```


10. Inferencias con variables categóricas. Cálculo de proporciones (svymean()), totales 
(svytotal()) y diferenciales (svyby()). Las estimaciones con variables categóricas son una 
generalización del caso de las variables dicotómicas.

a. Estime la proporción de viviendas que se encuentra en diferentes situaciones de pobreza 
(pobrezah) en el país. Construya un gráfico que permita visualizar la situación de pobreza de 
los hogares.
```{r}
svymean(~muestra2a$pobrezah,diseno)*100
pie(svymean(~muestra2a$pobrezah,diseno),labels=c("6.635% Probreza extrema","13% Pobreza","80% No pobre"))
```

b. Determine si la situación de pobreza es similar entre hombres y mujeres jefes de hogar. 
Construya un gráfico con los intervalos de confianza.
```{r}
probrezah=muestra2a$pobrezah
sexo=muestra2a$sexo
svyby(~pobrezah, by=~sexo, design=diseno, svymean)
confint(svyby(~pobrezah, by=~sexo, design=diseno, svymean))*100
```

