```{r}
library(survey)
library(dplyr)
```

#Pregunta 1. 
Una empresa que produce sopas enlatadas acaba de registrar una fuga de aceite de una 
de sus máquinas empacadoras. Debido a la emergencia, la gerencia desea saber cuál es 
la proporción de latas contaminadas, para poder determinar si debe de realizar un 
callback de los lotes afectados. Le contratan a usted para seleccionar una muestra que 
permita determinar la proporción de latas afectadas. 
El archivo mm_latas.Rdata contiene el registro de los lotes que pasaron por la máquina 
antes de detectarse la fuga. Usando este archivo como el marco muestra obtenga los 
siguientes datos:
```{r}
load("Bases/mm_latas.Rdata")
```

a. ¿Cuántas latas pasaron por la máquina antes de detectarse la fuga? (1 punto)
```{r}
length(lotes)
```

b. ¿Cuántos lotes pasaron por la máquina antes de detectarse la fuga? (1 punto)
```{r}
A=length(unique(lotes$lotes));A
```

c. ¿Cuál es el tamaño de los lotes? (1 punto)
```{r}
B=2500
```

d. Usted decide que por la naturaleza del proceso de producción la mejor forma de 
estimar el porcentaje de latas afectadas es seleccionando una muestra de 
conglomerados (lotes), realizando un mia de 15 lotes. Seleccione los lotes que 
serán examinados y brinde el número de identificación de los primeros 5 lotes. 
(Nota: utilice el comando set.seed(130522) antes de la selección). (5 puntos).
```{r}
a=15
library(sampling)
lotes= as.data.frame(lotes)
set.seed(130522)
ids=sampling::cluster(data=lotes,clustername =c("lotes") ,size = a,method = "srswor") #srsword=simple random sampling whithout replacement
unique(ids$lotes)
```

e. ¿Cuál es la fracción de muestreo en la primera etapa? (1 punto)
```{r}
f1=a/A;f1
```

f. Escriba la fórmula de selección del diseño. (1 puntos)

**f=a/A * B/B**

Pregunta 2. 
Con la identificación de los lotes de la muestra seleccionada se visitaron los locales en 
los que se habían colocado los mismos. El archivo contaminados_muestra.Rdata
contiene la muestra seleccionada para la inspección de las latas de sopa en la muestra 
seleccionada. 
a. Usando este archivo complete la siguiente tabla (8puntos): 
```{r}
load("Bases/contaminados_muestra.Rdata")
```


Proporción de latas 
contaminadas
```{r}
n=a*B
diseno=svydesign(ids=~lote,data=muestra1,fpc=rep(A,n))
summary(diseno)
```


*Estimación puntual
```{r}
table(muestra1$contaminado)
pro=svymean(~muestra1$contaminado,diseno,deff=T);pro
```

*Error estándar de la estimación puntual

**SE->0.0029308**

*Intervalo de confianza (95%)
```{r}
confint(pro,df=degf(diseno))
```

*Efecto del diseño
**DEff->1.6321**


Total de latas 
contaminadas

*Estimación puntual
```{r}
tot1=svytotal(~muestra1$contaminado,diseno,deff=T);tot1

```

*Error estándar de la estimación puntual
**SE->549.53**

*Intervalo de confianza (95%)
```{r}
confint(tot1,df=degf(diseno))
```

*Efecto del diseño

**DEff->1.6321**

## practica crime 
Lea el archivo crimen.Rdata. Los datos en el archivo corresponden a una muestra de 
estratificada de conglomerados desiguales sin submuestreo en el país El Peligro. Las 
variables de diseño son: estrato que representa los estratos, upm que identifica los 
conglomerados y ponderador que identifica el ponderador para cada caso. Usando estos 
datos, conteste lo siguiente:
```{r}
load("Bases/crimen.Rdata")
```

1. ¿Cuántos estratos se construyeron para la selección de la muestra?
```{r}
table(crimen$estrato)
length(unique(crimen$estrato))
```
**hay 143 estratos**
2. ¿Cuántas UPM se seleccionaron por estrato?
```{r}
table(crimen$upm)
length(unique(crimen$upm))
```
**hay dos ump por estrato**
3. Calcule el porcentaje de personas que reportaron ser víctimas de al menos un 
crimen violento (variable violento, ocupa recodificación) y su intervalo de confianza.
```{r}
crimen=crimen%>%mutate(violento2= case_when(violento==0~0,TRUE~1))
table(crimen$violento2)
table(crimen$violento)
```
diseno
```{r}
diseno2=svydesign(ids=~upm,strata =~estrato,weights =~ponderador ,data =crimen ,nest = T )
```
porcentaje de personas 
```{r}
porcen1=svymean(~violento2,diseno2,deff=T);porcen1
porcen1*100
```
intervalo a casa
```{r}
confint(porcen1,df=degf(diseno2))*100
```

4. Calcule el porcentaje de personas que han sufrido alguna lesión resultado de 
un crimen (variable lesion, ocupa recodificación) y su intervalo de confianza
```{r}
crimen=crimen%>%mutate(lesion2=case_when(lesion==0~0,TRUE~1))
table(crimen$lesion2)
```
porncentaje personas lesion 
```{r}
porcen2=svymean(~crimen$lesion2,diseno2,deff=T);porcen2
porcen2*100
confint(porcen2,deff=degf(diseno2))*100
```

5. Estime el gasto promedio en colones en servicios de salud relacionados a una 
lesión de un crimen (variable gasto) y su intervalo de confianza para aquellas personas 
que sufrieron una lesión.
```{r}
by1= svyby(crimen$gasto,by=~crimen$lesion2,diseno2,svymean);by1
confint(by1,df=degf(diseno2))
```

6. Calcule el número promedio de incidentes criminales por persona (variable 
numinc) y su intervalo de confianza.
```{r}
prom1=svymean(~numinc,diseno2,deff=T);prom1
confint(prom1,df=degf(diseno2))
```

7. Estime el total de personas que reportaron ser víctimas de robo (variable robo) 
según su condición de empleo (variable empleo) y su intervalo de confianza. ¿Hay una 
diferencia estadísticamente significativa en el número de personas que 
experimentaron un robo de acuerdo a la condición de empleo? 
```{r}
by4=svyby(~robo,by=~empleo,diseno2,svytotal);by4
confint(by4,df=degf(diseno2))
```

¿Hay una diferencia estadísticamente significativa en el número de personas que 
experimentaron un robo de acuerdo a la condición de empleo? 
**si hay una diferencia significatica, esto puesto que los intervalos no se traslapan**
