---
title: "Untitled"
output: html_document
date: "2023-05-27"
---

#EXAMEN II
Se seleccionó una muestra mia estratificada en 
zonas montañosas, de cuidad y en las costas, 
para cuantificar el número de miembros por 
vivienda que padeció dengue en los últimos 12 
meses. La información recolectada aparece en la 
siguiente tabla.

```{r}
options(scipen = 999) #quitar notacion cientifica
x=c(135000,105000,60000,0.45,0.35,0.20,30,30,30)
h=matrix(x,nrow =3,byrow = T)
colnames(h)=c("montaña","ciudad","costas")
rownames(h)=c("Nvivh","Wh","nh");h

```

```{r}
load("Bases/X1_EJERCICIO_ESTRATIFICADO_MIA_ESTUDIANTES_2021.RData")
base=X1_EJERCICIO_ESTRATIFICADO_MIA_ESTUDIANTES_2021
base=base[-32,]
base2=na.omit(base)
```

Se le solicita lo siguiente:
1. Calcule el promedio de personas por 
vivienda que ha padecido dengue en los 
últimos 12 meses en las tres zonas.
```{r}
Montaña=sum(base2$Montaña)/30
Ciudad=sum(base2$Ciudad)/30
Costas=sum(base2$Costas)/30

ybar_h=round(cbind(Montaña,Ciudad,Costas),3);ybar_h
```

2. Calcule el intervalo de confianza para la 
estimación anterior.
```{r}
nh=30
f1=h[3,1]/h[1,1]
f2=h[3,2]/h[1,2]
f3=h[3,3]/h[1,3]
var1=var(base2$Montaña)
var2=var(base2$Ciudad)
var3=var(base2$Costas)

sh2=c(var1,var2,var3);names(sh2)=colnames(h);sh2
var.bar.montaña=(0.45)^2*(1-f1)*var1/30
var.bar.ciudad=(0.35)^2*(1-f2)*var2/30
var.bar.costas=(0.2)^2*(1-f3)*var3/30
var.bar_h=c(var.bar.montaña,var.bar.ciudad,var.bar.costas);names(var.bar_h)=colnames(h);var.bar_h

var.ybar=sum(var.mu.montaña,var.mu.ciudad,var.mu.costas);var.ybar
eeybar=sqrt(var.ybar);eeybar
wh=c(0.45,0.35,0.2)
ybarra=sum(ybar_h*wh)
z=qnorm(1-0.05/2)

l=ybarra+c(1,-1)*z*eeybar
names(l)=c("ls","li");round(l,2)
```

3. Calcule el total de personas que ha padecido 
dengue en las tres zonas.
```{r}
Nvivh=c(135000,105000,60000)
ybarh=cbind(Montaña,Ciudad,Costas)
total=sum(Nvivh*ybarh);total
```

4. Calcule el intervalo de confianza para la 
estimación anterior.
```{r}
sh2.nh=sh2/30;sh2.nh
Nvivh=c(135000,105000,60000)
Nvivh^2*sh2.nh
var.total=sum(Nvivh^2*sh2.nh);var.total

l=total+c(1,-1)*z*sqrt(var.total)
names(l)=c("ls","li");round(l)


```

5. ¿Existe diferencia entre el promedio de 
personas por vivienda con dengue entre las 
costas y las montañas?
```{r}
nh=c(30,30,30)
yh=c(sum(base2$Montaña),sum(base2$Ciudad),sum(base2$Costas))

ybar_h=yh/nh;ybar_h
sh2=(c(var(base2$Montaña),var(base2$Ciudad),var(base2$Costas)));sh2
var.bar_h=sh2/nh;var.bar_h

ee=sqrt(var.bar_h);ee

montaña=ybar_h[1]+c(1,-1)*z*ee[1]
costas=ybar_h[3]+c(1,-1)*z*ee[3]
h=cbind(montaña,costas);h=t(h)
colnames(h)=c("ls","li");h
```

6. ¿Qué otra estimación de interés podría 
realizarse con la información recolectada?
Hágala.

#EJERCICIO DE MUESTREO ESTRATIFICADO CON ASIGNACIÓN PROPORCIONAL

En establecimientos que se dedican a la venta 
de artículos para lesiones de los deportistas, 
se desea estimar el total de rodilleras de 
diferentes tipos que venden en el transcurso 
de un año. Para calcular el número de 
establecimientos a seleccionar, se posee 
información de un estudio similar realizado 
cinco años atrás, el que indicó, en una 
muestra de 125 establecimientos, un 
intervalo de confianza de 25.000 a 30.000 
unidades por año, con 95% de confianza. 
Además, se obtuvo que la desviación de la 
muestra para las empresas es la detallada en 
el cuadro siguiente. Ahora se desea hacer un 
diseño muestral de empresas estratificado (de 
empresas pequeñas, medianas y grandes) con 
asignación proporcional. Los datos de las 
empresas y las variabilidades son los 
siguientes:

formula del tamaño de muestra

$cv(Y)=s(Y)/Y$, lo que equivale a que $V=s(Y)^2=(Y cv(Y))^2$.
```{r}
h=c(27,275,51,150,125,86)
h=matrix(h,nrow = 3,byrow = T)
rownames(h)=c("pequeña","mediana","grande")
colnames(h)=c("sh","Nh");h
```
Se solicita que:
• Calcule el tamaño de muestra a 
seleccionar para realizar el trabajo de 
campo.
```{r}
y_total1=25000
y_total2=30000
d=(y_total2-y_total1)/2
d.z=d/1.96
v=d.z**2

sh=c(27,51,125)
Nh=c(275,150,86)
sh2=sh**2

N=sum(Nh)

x1=sum(Nh*sh2)
x2=N/v
n0=x1*x2;n0

f=n0/N;f<0.05

n=n0/(1+n0/N);ceiling(n)

```


• Asigne la muestra de 
establecimientos a los estratos en 
forma proporcional.
```{r}
Nh=c(275,150,86)
wh=Nh/N
n.wh=wh*n
names=c("pequeña","mediana","grande")
cbind(names,N,Nh,wh,n.wh)
```


Ahora suponga que una vez realizado el 
trabajo de campo se obtuvo la siguiente 
información sobre la venta de rodilleras en 
las empresas de la muestra:
```{r}
load("Bases/X2_EJERCICIO_ESTRAT_ASIG_PROP_ESTUDIANTES_2021.RData")
base=X2_EJERCICIO_ESTRAT_ASIG_PROP_ESTUDIANTES_2021
View(X2_EJERCICIO_ESTRAT_ASIG_PROP_ESTUDIANTES_2021)
```


Se solicita que calcule un intervalo de 
confianza para el número de rodilleras que se 
venden en el transcurso de un año, con 95% 
de confianza

```{r}
var=c(var(base$`P=Pequeña`,na.rm = T),var(base$`M=Mediana`,na.rm = T),var(base$`G=Grande`,na.rm = T))
var_total=(Nh**2)*var;var_total
```

