---
title: "MUES. Ejercicios"
output:
  word_document: default
  html_document: default
  pdf_document: default
date: "2023-04-23"
---

#Ejercicio 2.1
cargar base
```{r}
load("X2_EJERCICIO_2_1.Rdata")
base=X2_EJERCICIO_2_1
```



```{r}
names(base)=c("num_fam","num_miem","ingre")
```

definir el diseño
```{r}
library(survey)
diseno_mia= svydesign(ids=~1,data=base,fpc=rep(900,33))
```




1. ¿Cuál es el promedio de miembros del hogar?
```{r}
(mu_num_fam = svymean(~base$num_miem,diseno_mia))
```





2. Pruebe la H0 de que el número de miembros es 
de 2 por hogar (95% de confianza)

Especificar la hipótesis nula y alternativa
H0 <- x_bar == 2
H1 <- x_bar != 2
```{r}
t.test(base$num_miem, mu = 2)
```
como rechazamos la H0 podemos decir que el promedio de miembros no es 2






3. Calcule el IC para el promedio de miembros del 
hogar (95% de confianza)
```{r}
(mu_mie= svymean(~base$num_miem,diseno_mia))
(ds_mie= sqrt(svyvar(~base$num_miem,diseno_mia)))
(n=length(base$num_miem))
alfa=0.05

t=qt(1-alfa/2,n-1)

up=mu_mie+t*(ds_mie/sqrt(n))
low=mu_mie-t*(ds_mie/sqrt(n))
cat("El intervalo de confianza del", (1-alfa)*100, "% es [", low, ",", up, "].")
```
Metodo directo

```{r}
confint(mu_mie,df=32)#df=n-1
```
si repitieramos la muestra 100 veces en 95 de ellas
el intervalo va a contener el valor promedio poblacional

como 2 es mi media y mi intervalo es del 95 % es [ 3.186076 , 4.26847 ]
y este no incluye el 2, podemos afirmar con un 95% que rechazamos la H0 osea el
promedio es diferente de 2





4. Si se aplicó una fracción de muestreo de 
f=33/900 a esa comunidad ¿cuál es el total de 
miembros de la comunidad?

$f=\frac{n}{N}$
$Y(total)=N\bar{Y}$
```{r}
(total= svytotal(~base$num_miem, diseno_mia))
(x1=900*svymean(~base$num_miem,diseno_mia))
```

5. Calcule el IC para ese total (95% de confianza)
x1 ± t_(n-1, α/2) * (s / sqrt(n))
```{r}
(mu_mie= svymean(~base$num_miem,diseno_mia))
(ds_mie= sqrt(svyvar(~base$num_miem,diseno_mia)))
(n=length(base$num_miem))
alfa=0.05

t=qt(1-alfa/2,n-1)

up=total+t*(ds_mie/sqrt(n))
low=total-t*(ds_mie/sqrt(n))
cat("El intervalo de confianza del", (1-alfa)*100, "% es [", low, ",", up, "].")

```


6. HAGA EXACTAMENTE LO MISMO PARA EL 
INGRESO DEL HOGAR. En la pregunta 2 asuma 
que el ingreso promedio es de 60.

1. ¿Cuál es el promedio de ingreso?

```{r}
(mu_ingre= svymean(~base$ingre,diseno_mia))
```





2. Pruebe la H0 de que el ingreso es 
de 60 por hogar (95% de confianza)

Especificar la hipótesis nula y alternativa
H0 <- x_bar == 60
H1 <- x_bar != 60

```{r}
t.test(base$ingre, mu = 60)
```





3. Calcule el IC para el promedio de ingreso del 
hogar (95% de confianza)

x1 ± t_(n-1, α/2) * (s / sqrt(n))

```{r}
(mu_ingre= svymean(~base$ingre,diseno_mia))
(ds_ingre= sqrt(svyvar(~base$ingre,diseno_mia)))
(n=length(base$ingre))
alfa=0.05

t=qt(1-alfa/2,n-1)

up=mu_ingre+t*(ds_ingre/sqrt(n))
low=mu_ingre-t*(ds_ingre/sqrt(n))
cat("El intervalo de confianza del", (1-alfa)*100, "% es [", low, ",", up, "].")
```

```{r}
confint(mu_ingre,df=n-1)
```


#EJERCICIO 2.2
```{r}
load("X2_EJERCICIO_2_2.Rdata")
base=X2_EJERCICIO_2_2
```

1. Pruebe si el costo de los 
alimentos para las familias varió 
entre el 2011 y el 2012 con una 
confianza del 95%.

Nota: las familias entrevistadas 
fueron las mismas en ambos 
años.


#Ejercicio 2.3
```{r}
load("X2_EJERCICIO_2_3.Rdata")
base=X2_EJERCICIO_2_3
```

1. Determine el monto que 
representan los gastos en 
alimentación del ingreso total 
de los hogares

2. Interprete ese resultado

3. Calcule un IC para ese monto 
con una confianza del 95%

#Ejercicio 2.4
```{r}
load("proporcion.Rdata")
```
Asuma que la muestra de 33 familias fue 
seleccionada de una comunidad de 500 
familias.

#1. Estime un IC para la proporción de familias 
que tiene un ingreso de 70 o más.


Definimos el diseño
```{r}
diseno <- svydesign(ids = ~ 1, data=proporcion, fpc=rep(500,33))
```




```{r}
##4 codificar la variable ingreso a 0 ; 1
proporcion$ingresomayora70 <- ifelse(proporcion$Ingreso >=70, proporcion$ingresomayora70 <- 1, proporcion$ingresomayora70<-0)

##5 calcular proporcion
media <- svymean(~proporcion$ingresomayora70 ,diseno)
media

##6 IC
confint(media,df=32)
```

Con un 95% de confianza la proporcion de familias con un ingreso de 70 o más,
se encuentra entre 0.28 y 0.62.

#2. Estime un IC para el total de familias que tiene un ingreso de 70 o más en la comunidad.

##El total de familias 
```{r}
total= svytotal(~proporcion$ingresomayora70, diseno)
```

cuantas de esas 500 familias tienen ingreso de 70 o más. Aproximadamente 227 hogares
tienen un ingreso de 70 o más.

#ic
```{r}
confint(total, df=32)
```



##3.¿Cuál es la proporcion de hogares con ingreso >= 70 por tamaño de la familia (<=3 vs >3)?

#1. recodificar el numero de miembros
```{r}
proporcion$Numero.de.miembros.mayor3 <- ifelse(proporcion$Numero.de.miembros <=3,proporcion$Numero.de.miembros.mayor3 == 1,proporcion$Numero.de.miembros.mayor3 == 0)

x1=svyby(formula = proporcion$ingresomayora70,by=proporcion$Numero.de.miembros.mayor3,design = diseno,FUN = svymean)

confint(x1, df=32)
```


como los intervalos se traslapan, no hay suficiente evidencia estadistica para afirmar
que hay diferencias en la proporcion de familias que tienen ingreso mayor a 70 entre los grupos
de familias pequeñas y familias grandes


#Ejercicio de manzanas

```{r}
razon <- read.csv("C:/Users/cesar/OneDrive/Escritorio/Universidad/MUESTREO/Presentaciones/CAPÍTULO 2-20230315/razon.csv", sep=";")
```


como no tenemos N no necesitamos en fpc
```{r}
diseno <- svydesign(ids = ~ 1, data=razon)
x=svyratio(~razon$manzanas,~razon$naranjas,design = diseno)
confint(x,df=40)
```

por cada 100 kilos de naranjas se produccen aprox 83 kilos de manzanas al mes
con un 95% de confianza se estima que la razon de kilos producidos mensualmente entre narajnas y manzanas 
este entre  0.7502437 y 0.9206424
en este caso prosperan de mejor manera las naranjas


#EXAMEN II
Se seleccionó una muestra mia estratificada en 
zonas montañosas, de cuidad y en las costas, 
para cuantificar el número de miembros por 
vivienda que padeció dengue en los últimos 12 
meses. La información recolectada aparece en la 
siguiente tabla.

```{r}
options(scipen = 999) #quitar notacion cientifica
x=c(135000,105000,60000,0.45,0.35,0.20,30,30,30)
h=matrix(x,nrow =3,byrow = T)
colnames(h)=c("montaña","ciudad","costas")
rownames(h)=c("Nvivh","Wh","nh");h

```

```{r}
load("X1_EJERCICIO_ESTRATIFICADO_MIA_ESTUDIANTES_2021.RData")
base=X1_EJERCICIO_ESTRATIFICADO_MIA_ESTUDIANTES_2021
base=base[-32,]
```

Se le solicita lo siguiente:
1. Calcule el promedio de personas por 
vivienda que ha padecido dengue en los 
últimos 12 meses en las tres zonas.
```{r}
Montaña=sum(base2$Montaña)/30
Ciudad=sum(base2$Ciudad)/30
Costas=sum(base2$Costas)/30

cbind(Montaña,Ciudad,Costas)
```

2. Calcule el intervalo de confianza para la 
estimación anterior.
```{r}
nh=30
base2=na.omit(base)
f1=h[3,1]/h[1,1]
f2=h[3,2]/h[1,2]
f3=h[3,3]/h[1,3]
var1=var(base2$Montaña)
var2=var(base2$Ciudad)
var3=var(base2$Costas)

sh2=c(var1,var2,var3)/30;sh2
var.mu.montaña=(0.45)^2*(1-f1)*var1/30
var.mu.ciudad=(0.35)^2*(1-f2)*var2/30
var.mu.costas=(0.2)^2*(1-f3)*var3/30
varbarrah=c(var.mu.montaña,var.mu.ciudad,var.mu.costas);varbarrah

varybarra=sum(var.mu.montaña,var.mu.ciudad,var.mu.costas);varybarra
eeybarra=sqrt(varybarra);eeybarra
ybarra= 0.45*0.8666667+0.35*1.933333+0.2*3.6
z=qnorm(1-0.05/2)

l=ybarra+c(1,-1)*z*eeybarra
names(l)=c("ls","li");round(l,2)
```
sh2 montaña = 0.671264368
3. Calcule el total de personas que ha padecido 
dengue en las tres zonas.
```{r}
Nvivh=c(135000,105000,60000)
ybarh=cbind(Montaña,Ciudad,Costas)
total=sum(Nvivh*ybarh);total
```

4. Calcule el intervalo de confianza para la 
estimación anterior.
```{r}
var1=var(base2$Montaña)
var2=var(base2$Ciudad)
var3=var(base2$Costas)

sh2=c(var1,var2,var3)/30;sh2
Nvivh=c(135000,105000,60000)
Nvivh^2*sh2
vartotal=sum(Nvivh^2*sh2);vartotal

l=total+c(1,-1)*z*sqrt(vartotal)
names(l)=c("ls","li");round(l)


```

5. ¿Existe diferencia entre el promedio de 
personas por vivienda con dengue entre las 
costas y las montañas?
```{r}
ybarra= 0.45*0.8666667+0.35*1.933333+0.2*3.6
nh=c(30,30,30.0)
yh=c(sum(base2$Montaña),sum(base2$Ciudad),sum(base2$Costas))

ybar_h=yh/nh;ybar_h
sh2=(c(var(base2$Montaña),var(base2$Ciudad),var(base2$Costas)));sh2
var.bar_h=sh2/nh;var.bar_h

ee=sqrt(var.bar_h);ee

montaña=ybar_h[1]+c(1,-1)*z*ee[1]
costas=ybar_h[3]+c(1,-1)*z*ee[3]
h=cbind(montaña,costas);h=t(h)
colnames(h)=c("ls","li");h
```

6. ¿Qué otra estimación de interés podría 
realizarse con la información recolectada?
Hágala.
