---
title: "Parcial I Parte III"
author: 
- "Daniel Alfaro Figueroa C10201"   
- "Luis Carlos Gonz치lez B83415"    
- "C칠sar Pe침aranda Chaves B85922"   
- "Luis Fernando Solano C17573"    
- "Sthephany Vega B57716"
date: "2024-10-03"
output:
  html_document:
    df_print: paged
  pdf_document: default
---

```{r setup, include=FALSE}
knitr::opts_chunk$set(echo = TRUE, warning = FALSE, message = FALSE)
```




# Ejercicio 1

# Preparaci칩n 

```{r, warning=F}

#librerias
library(kableExtra)
library(readxl)
library(ggplot2)
library(forecast)
library(fpp2)
library(dplyr)
library(xts)
library(ggfortify)
library(forecast)
library(fpp2)
library(data.table)
library(TTR)
library(tidyverse)
library(lubridate)
library(quantmod)
library(patchwork)
```

```{r}
#Carga y preparaci칩n de datos
datos <- read_excel("Datos_llegadas_salidas_CR.xlsx")
datos <- datos %>%
  filter(Fecha <= "2020-02-01")
colnames(datos)=c("Fecha","L","S")
datos$D = datos$L - datos$S
V <- diff(datos$D)
datos$V <- NA
datos[-nrow(datos),5] <- V*-1
```

# An치lisis exploratorio y pron칩stico

## 1. Realice un an치lisis exploratorio de los datos y describa el comportamiento de las series $S_t$, $L_t$ y $V_t$.

```{r}
L.ts <- ts(datos$L, start = c(2011, 1), frequency = 12)
S.ts=ts(datos$S, start = c(2011, 1), frequency = 12)
V.ts=ts(datos$V,start = c(2011, 1), frequency = 12)

ggplot(datos, aes(x = Fecha)) +
  geom_line(aes(y = L, color = "Llegadas al pais")) +
  geom_line(aes(y = S, color = "Salidas del pais")) +
  labs(title = " Series mensuales de llegadas y salidas del pa칤s (Enero 2011-Feb 2020)", 
       x = "Fecha", 
       y = "Cantidad de personas",
       color="Serie") +
  scale_color_manual(values = c("#54C392", "#E78F81"))+
  scale_x_datetime(date_breaks = "1 year", date_labels = "%Y")
```

En la serie de llegadas al pa칤s, se observa una tendencia creciente sin presencia de ciclos. La estacionalidad refleja picos en enero de cada a침o, seguidos de una disminuci칩n leve para el mes de febrero, con un aumento para el mes de marzo, que es sucedido por una disminuci칩n hasta el mes de octubre (mes que refleja la menor cantidad de llegadas al pa칤s en todo el a침o), que posteriormente se revierte con un aumento en los meses de noviembre y diciembre; esto coincide con las temporadas altas y bajas de turismo en el pa칤s. La estacionalidad refleja ser proporcional al nivel de la serie, por lo que hay m치s variaci칩n en este componente a medida que aumenta su nivel. No se observa un componente de error muy marcado, debido a que los datos son agregados a nivel mensual. 

Con respecto a las salidas del pa칤s, se observa una tendencia creciente sin presencia de ciclos. La estacionalidad refleja que la cantidad de salidas m치s baja se da en febrero de cada a침o, con un aumento para el mes de marzo y abril (que coinciden con vacaciones de Semana Santa), sucedidos por una estabilidad con pocas fluctuaciones hasta septiembre; a partir de octubre, se observa un aumento importante en el n칰mero de salidas, que tienen su pico en el mes de diciembre, sucedido de una disminuci칩n en el mes de enero y febrero, cuando se registra, nuevamente, el n칰mero m치s bajo de salidas del pa칤s. La estacionalidad refleja ser proporcional al nivel de la serie. No se observa un componente de error muy marcado, debido a que los datos son agregados a nivel mensual.   

```{r}
ggplot(datos, aes(x = Fecha)) +
  geom_line(aes(y = V), color = "#7E60BF") +
  labs(title = "Serie mensual de la diferencia St-Lt (Vt) (Febrero 2011-Febrero 2022)", 
       x = "Fecha", 
       y = "Diferencia")+
  scale_x_datetime(date_breaks = "1 year", date_labels = "%Y")
```

En la serie de la diferencia entre meses de la diferencia entre llegadas y salidas del pa칤s (Vt), no se observa el componente de tendencia ni de ciclo. S칤 se observa un patr칩n estacional importante en el que el nivel m치s bajo de la serie se da en el mes de diciembre y el m치s alto se da hacia mediados de a침o, es decir, que el comportamiento estacional de la serie se ve marcado por tener el nivel m치s bajo al inicio del a침o, seguido por un aumento hasta entre el fin del primer trimestre y la mitad del a침o y una disminuci칩n nuevamente hacia finales de a침o. El componente estacional no es proporcional al nivel de la serie (pues el nivel es constante). Tambi칠n se refleja que el componente de movimiento irregular tiene un peso importante en la serie, pues las variaciones no se pueden explicar determin칤sticamente a partir del componente de estacionalidad y no se observa el componente de tendencia.

## 2.  Realice la descomposici칩n cl치sica m치s apropiada a las serie e interprete el resultado.

```{r}
S.d <- decompose(S.ts, type="multiplicative") 
L.d <- decompose(L.ts, type="multiplicative")
V.d <- decompose(V.ts, type="additive")
```

### $S_t$
```{r}
autoplot(S.d)
```

Se descompone la serie con el m칠todo multiplicativo debido a que, como se coment칩 en el an치lisis anterior, la estacionalidad var칤a de manera proporcional al nivel de la serie. En la serie de salidas, se observa un ciclo caracterizado por una tendencia positiva entre 2012 y finales de 2017, a partir de cuando hay una tendencia negativa que se revierte a partir de finales de 2018, obteniendo nuevamente una tendencia positiva hasta mediados de 2019. El componente estacional confirma lo expresado en el punto anterior, pues se observa un pico en el nivel de la serie hacia final del a침o, con picos locales en marzo-abril (Semana Santa) y mediados de a침o, as칤 como los puntos m치s bajos en febrero. El componente de error demuestra tener una proporci칩n baja en la composici칩n de la serie al oscilar entre 0.8 y 1.2. 

### $L_t$
```{r}
autoplot(L.d)
```

Se descompone la serie con el m칠todo multiplicativo debido a que, como se coment칩 en el an치lisis anterior, la estacionalidad var칤a de manera proporcional al nivel de la serie. En la serie de llegadas, se observa una tendencia creciente a lo largo de todo el per칤odo, con aumentos mayores en 2015. El componente estacional refleja picos en el mes de enero, con una disminuci칩n por el resto del per칤odo hasta el mes de octubre, donde vuelve a aumentar hasta el mes de enero; asimismo, se presentan picos locales hacia mediados de a침o. El componente de error demuestra tener una proporci칩n muy baja en la composici칩n de la serie al oscilar entre 0.96 y 1.04. 

### $V_t$

```{r}
autoplot(V.d)
```

Se decidi칩 descomponer la serie con el m칠todo aditivo porque la estacionalidad no var칤a proporcionalmente con el nivel de la serie. El componente de tendencia no tiene un comportamiento claro, demostrando que la serie tiene una tendencia no determin칤stica. Asimismo, el componente estacional demuestra que la serie se ve marcads por tener el nivel m치s najo al inicio del a침o, seguido por un aumento hasta entre el fin del primer trimestre y la mitad del a침o y una disminuci칩n nuevamente hacia finales de a침o; asimismo, este componente refleja tener un peso importante en la composici칩n de la serie al tener las unidades con el rango m치s grande en la descomposici칩n. Por otro lado, el movimiento irregular tambi칠n demuestra tener un peso importante en la composici칩n de la serie, aunque la principal raz칩n de la amplitud de su rango se debe a una observaci칩n en espec칤fico hacia mediados de 2019. 

 

## 3. Separe la serie en datos de entrenamiento y testeo. Tome los 칰ltimos 12 meses observados (marzo de 2019 a febrero de 2020) como testeo y con los datos de entrenamiento. Ajuste un modelo de regresi칩n (tendencia y estacionalidad) y un modelo de suavizamiento exponencial apropiado para cada una de las tres series de tiempo. Vefique y comente los supuestos de los modelos.

### $L_t$ 

```{r}
L.train<-window(L.ts,start=c(2011,1),end=c(2019,2))
L.test<-window(L.ts,start=c(2019,3),end=c(2020,2))
```

#### Regresi칩n

Se decide hacer un modelo de regresi칩n de tendencia y estacionalidad ante la confirmaci칩n de la presencia de ambos componentes en el an치lisis anterior. Se decide modelar la tendencia como lineal al no observarse un comportamiento cuadr치tico ni exponencial en el punto 1. Como la variaci칩n estacional aumenta proporcionalmente con el nivel de la serie, se aplica una transformaci칩n logar칤tmica a la serie. 

```{r}
L.train.log <- log(L.train)
L.1 <- tslm(L.train.log ~trend+season)
summary(L.1)
checkresiduals(L.1)
```

**Sobre el modelo**
A partir del modelo, se obtienen coeficientes significativos para la tendencia lineal y la estacionalidad del modelo. Asimismo, se confirma que el pico m치s alto de la serie (al analizarla estacionalmente) se da en enero. El R cuadrado ajustado es casi 1, indicando un muy buen ajuste del modelo.

**Sobre los supuestos**
Los errores no tienen un comportamiento de ruido blanco a trav칠s del tiempo, y su media no est치 centrada en cero, incumpliendo con el supuesto. Asimismo, se incumple el supuesto de no autocorrelaci칩n de los errores, pues se observa que varios rezagos tienen una correlaci칩n significativa y se rechaza la hip칩tesis nula de no correlaci칩n de la prueba Breusch-Godfrey. Finalmente, se evidencia que los errores no se distribuyen normalmente, incumpliendo tambi칠n con este supuesto. Por lo tanto, los errores est치ndar y los intervalos de confianza generados a partir de este modelo no ser치n confiables. 

#### Suavizamiento

Se decidi칩 aplicar un suavizamiento exponencial por medio del m칠todo de Holt-Winters multiplicativo amortiguado, pues la serie presenta tendencia y estacionalidad proporcional al nivel de la serie. Se decide trabajar con el modelo amortiguado para evitar mantener una tendencia permanentemente creciente. Asimismo, se permite que el modelo encuentre los valores 칩ptimos de cada par치metro.

```{r}
ht.L <-  hw(y = L.train, seasonal = "multiplicative", damped = TRUE) 
ht.L$model
```

### $S_t$ 

```{r}
S.train<-window(S.ts,start=c(2011,1),end=c(2019,2))
S.test<-window(S.ts,start=c(2019,3),end=c(2020,2))
```

#### Regresi칩n

Se decide hacer un modelo de regresi칩n de tendencia y estacionalidad ante la confirmaci칩n de la presencia de ambos componentes en el an치lisis anterior. Se decide modelar la tendencia como lineal al no observarse un comportamiento cuadr치tico ni exponencial en el punto 1. Como la variaci칩n estacional aumenta proporcionalmente con el nivel de la serie, se aplica una transformaci칩n logar칤tmica a la serie. 

```{r}
S.train.log <- log(S.train)
S.1 <- tslm(S.train.log ~trend+season)
summary(S.1)
checkresiduals(S.1)
```
**Sobre el modelo**
A partir del modelo, se obtienen coeficientes significativos para la tendencia lineal y la estacionalidad del modelo. Asimismo, se confirma que el pico m치s alto de la serie (al analizarla estacionalmente) se da en diciembre. El R cuadrado ajustado del modelo es 0.9, indicando un muy buen ajuste del modelo. 

**Sobre los supuestos**
Los errores no tienen un comportamiento de ruido blanco a trav칠s del tiempo, y su media no est치 centrada en cero, incumpliendo con el supuesto. Asimismo, se incumple el supuesto de no autocorrelaci칩n de los errores, pues se observa que varios rezagos tienen una correlaci칩n significativa y se rechaza la hip칩tesis nula de no correlaci칩n de la prueba Breusch-Godfrey. Finalmente, se evidencia que los errores no se distribuyen normalmente, incumpliendo tambi칠n con este supuesto. Por lo tanto, los errores est치ndar y los intervalos de confianza generados a partir de este modelo no ser치n confiables. 

#### Suavizamiento

Se decidi칩 aplicar un suavizamiento exponencial por medio del m칠todo de Holt-Winters multiplicativo amortiguado, pues la serie presenta tendencia y estacionalidad proporcional al nivel de la serie. Se decide trabajar con el modelo amortiguado para evitar mantener una tendencia permanentemente creciente. Asimismo, se permite que el modelo encuentre los valores 칩ptimos de cada par치metro.

```{r}
ht.S <-  hw(y = S.train, seasonal = "multiplicative", damped = TRUE) 
ht.S$model
```

### $V_t$

```{r}
V.train<-window(V.ts,start=c(2011,1),end=c(2019,2))
V.test<-window(V.ts,start=c(2019,3),end=c(2020,1))
```

#### Regresi칩n
Al no haber tendencia y confirmar que el modelo tiene estacionalidad por medio de la descomposici칩n, se decide hacer un modelo que contemple estacionalidad y no la tendencia; sin embargo, para comparar el rendimiento, tambi칠n se plantea un modelo con tendencia. No se transforma la serie al no observar que la estacionalidad var칤e con el nivel de la serie. 


##### Sin tendencia
```{r}
V.1 <- tslm(V.train ~season)
summary(V.1)
checkresiduals(V.1)

```
**Sobre el modelo**
A partir del modelo, se obtienen coeficientes significativos para la estacionalidad del modelo. Asimismo, se confirma que el pico m치s alto de la serie (al analizarla estacionalmente) se da en agosto, seguido por marzo y el m치s bajo en diciembre.

**Sobre los supuestos**
Los errores s칤 tienen un comportamiento de ruido blanco a trav칠s del tiempo, con media cero, cumpliendo con el supuesto. Asimismo, s칤 se cumple el supuesto de normalidad de los errores, como se evidencia en el gr치fico. Sin embargo, no se cumple el supuesto de no autocorrelaci칩n, pues el primer rezago demuestra tener una correlaci칩n significativa, lo cual se comprueba con la prueba de Breusch-Godfrey de no correlaci칩n, para la cual se rechaza la hip칩tesis nula. 

**NOTA**: que en diciembre este valor sea el menor, permite identificar que diciembre es un mes al que se debe prestar atenci칩n; asimismo se le debe prestar atenci칩n a marzo y agosto, que son los meses donde hay picos. Este an치lisis tendr칤a sentido al considerar que diciembre es el mes en el que se pagan aguinaldos, que marzo es un mes con un n칰mero importante de llegadas al pa칤s, probablemente motivado por Semana Santa y que septiembre es un mes de temporada baja.

```{r}
promedios_mensuales <- datos %>%
  mutate(Mes = month(Fecha)) %>%  
  group_by(Mes) %>%               
  summarise(
    Promedio_S = mean(S, na.rm = TRUE),
    Promedio_L = mean(L, na.rm = TRUE),
    Promedio_D = mean(D, na.rm = TRUE)
  ) %>%
  ungroup() %>%
  mutate(Mes = month.abb[Mes]) 

tabla <- promedios_mensuales %>%
  kable("html", col.names = c("Mes", "Promedio de Salidas (S)", "Promedio de Llegadas (L)", "Promedio de Diferencias (D)")) %>%
  kable_styling("striped", full_width = F)

tabla
```
**Importante**:

Como se puede observar, diciembre es el mes con m치s alto n칰mero de salidas, particularmente mayor a enero (mes con respecto al cual se determina la variable Vt); aunque el n칰mero de llegadas es alto, es menor al mes de enero, en el cual las salidas disminuyen de manera importante con respecto a diciembre. 

Con respecto a marzo, el n칰mero de llegadas es considerablemente mayor que en abril, mientras que las salidas son bastante parecidas, lo cual permite entender por qu칠 este mes tiene un pico en Vt.

Con respecto a agosto, sucede una situaci칩n similar a la de marzo, en la que el n칰mero de salidas con respecto a septiembre es bastante similar, pero el de llegadas disminuye de manera importante en septiembre.

A partir de esto, se puede resumir que diciembre es un mes caracterizado por un n칰mero alto de salidas y un n칰mero bajo de llegadas con respecto a enero. Nuevamente, esto se puede asociar con el pago de aguinaldos en el mes de diciembre y un aumento en el ingreso de turistas en enero, probablemente motivado por el fin de las fiestas de fin de a침o y el invierno en pa칤ses de influencia de pasajeros importante.

Con respecto a marzo, se puede concluir que es un mes con una cantidad de ingresos considerablemente alta en relaci칩n a abril, probablemente motivado por el fin de la temporada alta y Semana Santa.

Finalmente, con respecto a agosto, una conclusi칩n relevante se obtiene a partir de la disminuci칩n de ingresos en septiembre, que puede ser explicada como el punto m치s bajo de la temporada baja del turismo en el pa칤s. 


##### Con tendencia

```{r}
V.2 <- tslm(V.train ~ trend+season)
summary(V.2)
checkresiduals(V.2)

```
**Sobre el modelo**
A partir del modelo, se obtienen coeficientes significativos para la estacionalidad del modelo; sin embargo, como se esperaba, la tendencia es no significativa (con un valor p de casi 1). Asimismo, se confirma que el pico m치s alto de la serie (al analizarla estacionalmente) se da en febrero. Como notaci칩n importante, el R cuadrado ajustado del modelo es menor que el del modelo que no contempla la tendencia por muy poco; para ambos casos, el R cuadrado ajustado es de 0.93, indicando un muy buen ajuste del modelo.

**Sobre los supuestos**
Los errores s칤 tienen un comportamiento de ruido blanco a trav칠s del tiempo, con media cero, cumpliendo con el supuesto. Asimismo, s칤 se cumple el supuesto de normalidad de los errores, como se evidencia en el gr치fico. Sin embargo, no se cumple el supuesto de no autocorrelaci칩n, pues el primer rezago demuestra tener una correlaci칩n significativa, lo cual se comprueba con la prueba de Breusch-Godfrey de no correlaci칩n, para la cual se rechaza la hip칩tesis nula. 

#### Suavizamiento

Se decidi칩 aplicar un suavizamiento exponencial por medio del m칠todo de Holt-Winters aditivo amortiguado, pues la serie presenta  estacionalidad que no depende del nivel de la serie, aunque no presenta tendencia. Se decide trabajar con el modelo amortiguado para evitar mantener una tendencia permanentemente creciente. Asimismo, se permite que el modelo encuentre los valores 칩ptimos de cada par치metro. Por otro lado, se modela un suavizamiento exponencial simple al no presentar tendencia; aunque no se valora este m칠todo como el m치s apropiado para esta serie, se pondr치 a prueba su rendimiento en el punto siguiente.

##### Holt-Winters aditivo

```{r}
ht.V <-  hw(y = V.train, seasonal = "additive", damped = TRUE) 
ht.V$model
```

##### SES

```{r}
ses.V <- ses(y=V.train, h=12, initial = "optimal")
ses.V$model
```
Por criterios de informaci칩n, Holt-Winters aditivo es un mejor modelo que SES, por lo que se recomienda mantener el primero.

## 4. Realice un pron칩stico de las series 洧녡洧노, 洧洧노 y 洧녤洧노 para los pr칩ximos 12 meses y verifique los errores de pron칩stico.

### $S_t$

```{r}
S.r <- exp(forecast(S.1, h=12)$mean)
S.h <- forecast(ht.S, h=12)
```

```{r}

accuracy.S.r <- accuracy(S.r, S.test)
accuracy.S.h <- accuracy(S.h, S.test)[,-6]

df.S.r <- as.data.frame(accuracy.S.r)
df.S.h <- as.data.frame(accuracy.S.h)


resultadosS <- rbind(df.S.r, df.S.h) [-2,]
rownames(resultadosS) <- c("Regresi칩n","H-W Mult.")
library(kableExtra)

tabla_resultados <- resultadosS %>%
  kable("html") %>%
  kable_styling("striped", full_width = F)

print(tabla_resultados)
```

### $L_t$

```{r}
L.r <- exp(forecast(L.1, h=12)$mean)
L.h <- forecast(ht.L, h=12)
```

```{r}

accuracy.L.r <- accuracy(L.r, L.test)
accuracy.L.h <- accuracy(L.h, L.test)[,-6]

df.L.r <- as.data.frame(accuracy.L.r)
df.L.h <- as.data.frame(accuracy.L.h)


resultadosL <- rbind(df.L.r, df.L.h) [-2,]
rownames(resultadosL) <- c("Regresi칩n","H-W Mult.")
library(kableExtra)

tabla_resultados <- resultadosL %>%
  kable("html") %>%
  kable_styling("striped", full_width = F)

print(tabla_resultados)
```


### $V_t$

```{r}
V.r <- forecast(V.1, h=11)$mean
V.h <- forecast(ht.V, h=11)
V.s <- forecast(ses.V, h=11)
```

```{r}

accuracy.V.r <- accuracy(V.r, V.test)
accuracy.V.h <- accuracy(V.h, V.test)[,-6]
accuracy.V.s <- accuracy(ses.V, V.test)[,-6]


df.V.r <- as.data.frame(accuracy.V.r)
df.V.h <- as.data.frame(accuracy.V.h)
df.V.S <- as.data.frame(accuracy.V.s)

resultadosV <- rbind(df.V.r, df.V.h, df.V.S) [-c(2,4),]
rownames(resultadosV) <- c("Regresi칩n","H-W Mult.","SES")
library(kableExtra)

tabla_resultados <- resultadosV %>%
  kable("html") %>%
  kable_styling("striped", full_width = F)

print(tabla_resultados)
```

# Ejercicio 2

## $V_t$ a partir de los pronosticos de $S_t$ y $L_t$

```{r}
(S.r <- exp(forecast(S.1, h=12)$mean))
(S.h <- forecast(ht.S, h=12))
```

```{r}
L.r <- exp(forecast(L.1, h=12)$mean)
L.h <- forecast(ht.L, h=12)
```




## 1. 쮺u치l es la mejor forma realizar el pron칩stico 洧녤洧노? 쯈u칠 ventajas o desventajas hay entre las metodolog칤as?

A continuaci칩n se presentan las tablas de medidas de precisi칩n para ambas metodolog칤as, la estimaci칩n directa y la estimaci칩n por medio de los pron칩sticos de $S_t$ y $L_t$:

```{r}
resultadosV <- rbind(df.V.r, df.V.h, df.V.S) [-c(2,4),]
rownames(resultadosV) <- c("Regresi칩n","H-W Mult.","SES")
library(kableExtra)

tabla_resultados <- resultadosV %>%
  kable("html", caption = "Medidas de preci칩n estimaci칩n directa Vt") %>%
  kable_styling("striped", full_width = F)

print(tabla_resultados)
```


```{r}
D.r.2 = L.r - S.r
V.r.2 <- diff(D.r.2)
V.r.2 <- V.r.2*-1
V.r.2=ts(V.r.2,start = c(2019, 3), frequency = 12)

D.h.2 = L.h$mean - S.h$mean
V.h.2 <- diff(D.h.2)
V.h.2 <- V.h.2*-1
V.h.2=ts(V.h.2,start = c(2019, 3), frequency = 12)

accuracy.V.r.2 <- accuracy(V.r.2, V.test)[,-6]
accuracy.V.h.2 <- accuracy(V.h.2, V.test)[,-6]

df.V.r.2 <- as.data.frame(t(accuracy.V.r.2))
df.V.h.2 <- as.data.frame(t(accuracy.V.h.2))


resultadosV <- rbind(df.V.r.2, df.V.h.2)
rownames(resultadosV) <- c("Regresi칩n","H-W Mult.")
library(kableExtra)

tabla_resultados <- resultadosV %>%
  kable("html", caption = "Medidas de preci칩n Vt a partir de pr칩nosticos") %>%
  kable_styling("striped", full_width = F)

print(tabla_resultados)

```


La estimaci칩n directa de $V_t$ por el modelo de regresi칩n present칩 un menor error para las m칠tricas: ME, RMSE, MAE, MAPE y un valor m치s bajo de Theil's U en comparaci칩n con el modelo Holt-Winters (H-W) multiplicativo.

Al realizar la estimaci칩n de $V_t$ a trav칠s de los pron칩sticos de $L_t$ y $S_t$, tambi칠n se utilizaron los modelos de regresi칩n y Holt-Winters. Para el modelo de regresi칩n las m칠tricas de precisi칩n presentaron peores medidas sin embargo, utilizando el m칠todo Holt-Winters para pron칩sticar las series $L_t$ y $S_t$, y con esto calcular $V_t$ las m칠tricas obtenidas arrojaron mejores resultados que la estimaci칩n directa de $V_t$. 


Ventajas y desventajas:

Estimaci칩n directa de $V_t$:

Ventajas:

- S칤 se cumplen los supuestos de la regresi칩n por lo que los intervalos de confianza del modelo son confiables, a diferencia de estimar $S_t$ y $L_t$ y despu칠s $D_t$ y finalmente $V_t$, porque los supuestos no se cumplen ni para $S_t$ ni para $Lt$. 
- M치s simple de implementar ya que no requiere realizar m칰ltiples c치lculos intermedios.

Desventajas:

- Puede ser menos intuitivo ya que no descompone la serie en llegadas y salidas.
- No permite analizar individualmente las series ($L_t$ y $S_t$) que pueden ser relevantes para la toma de decisiones.

Estimaci칩n a trav칠s de los pron칩sticos de $L_t$ y $S_t$:

Ventajas:

- Menor error en el pron칩stico seg칰n las medidas de precisi칩n presentadas (ME, RMSE, MAE, MAPE).
- Permite un an치lisis m치s detallado y espec칤fico de las series de llegadas ($L_t$) y salidas ($S_t$), proporcionando informaci칩n que puede ser 칰til para entender el flujo de turistas.
- Da la oportunidad de ajustar modelos espec칤ficos para $L_t$ y $S_t$, lo que puede ser ventajoso cuando se tienen m치s datos detallados para cada una de estas series.

Desventajas:

- M치s complejo ya que involucra pasos adicionales y requiere la modelaci칩n de dos series en lugar de una.

La mejor forma de realizar el pron칩stico de $V_t$, basandose en las medidas de precisi칩n, es la estimaci칩n a trav칠s de los pron칩sticos de $L_t$ y $S_t$ debido a que este m칠todo ofrece un an치lisis m치s completo de las llegadas y salidas, considerando que en la pr치ctica las medidas de precisi칩n son m치s relevantes que el cumplimiento de supuestos.

## 2. Suponiendo condiciones estables del pa칤s. Recomienda la empresa realizar la campa침a de promoci칩n tur칤stica?

En condiciones estables, los pron칩sticos de las series llegadas ($L_t$) y salidas ($S_t$) sugieren comportamientos estacionales t칤picos que deber칤an ser aprovechados. Los an치lisis indicaron picos en las llegadas al pa칤s en los meses de enero y marzo, y una disminuci칩n hacia octubre, seguidos de un aumento en noviembre y diciembre. Esto coincide con las temporadas altas y bajas de turismo en el pa칤s.

### Recomendaci칩n:

- S칤, se recomienda realizar la campa침a de promoci칩n tur칤stica, especialmente si se planifica antes de los meses con menor n칰mero de llegadas (septiembre y octubre) o para potenciar los picos ya identificados (enero, marzo).
- Sin embargo, es fundamental monitorear continuamente las condiciones econ칩micas y sanitarias, ya que factores externos pueden alterar en gran medida las tendencias.

## 3. 쯈u칠 otros factores, aparte de su modelo, deber칤a tomar en cuenta de la empresa antes de iniciar la campa침a? 

- Situaci칩n econ칩mica y pol칤tica: La estabilidad financiera y las condiciones econ칩micas en los pa칤ses de origen de los turistas pueden influir en la decisi칩n de viajar.

- Condiciones sanitarias: Especialmente despu칠s de la pandemia, las condiciones sanitarias y restricciones de viaje son factores cr칤ticos que afectan las llegadas y salidas de personas.

- Competencia de destinos tur칤sticos: La empresa debe analizar la competencia con otros destinos tur칤sticos similares, ya que puede afectar la demanda de llegadas.

- Eventos estacionales o festivos: Festividades como Semana Santa y otras vacaciones impactan en las llegadas y salidas, lo cual deber칤a ser aprovechado para planificar la campa침a.
