---
title: "Untitled"
output: html_document
date: "2024-09-20"
---
```{r}
library(ggfortify)
library(forecast)
library(fpp2)
library(data.table)
library(TTR)
library(xts)
library(tidyverse)
library(lubridate)
library(quantmod)
library(car)
```
##Lista de ejercicios 2
1. En la base de datos cardiovascular.csv se refiere a las cifras de defunciones por problemas cardiovasculares en Costa Rica en el periodo 2000-2007.
```{r}
#a Cargar los datos
cardiovascular <- read.csv("~/SERIES - datos practica 1/cardiovascular.csv")
cardiovascular.ts <- ts(cardiovascular$y,start = c(2000),frequency = 12)
autoplot(cardiovascular.ts)
```

a. Ajuste un modelo de regresión apropiado y produzca pronósticos para los 12 meses de 2008.
```{r}
y <- ts(cardiovascular$y,start = (2000),frequency = 12)
mod <-tslm(y~trend+trend^2+season)
pronostico <- forecast(mod,h=12)
pronostico
```
```{r}
autoplot(y) +
  ylab("Y") +
  autolayer(mod$fitted.values, series = "ajustado") +
  autolayer(pronostico, series = "pronostico")
```


b. Analice los supuestos del modelo ajustado.
```{r}
e <- mod$residuals

#Normalidad
hist(e)
qqPlot(e)
shapiro.test(e)

#Homoscedasticidad
ts.plot(e)
lmtest::bptest(mod)

#Autocorrelación
acf(e)
checkresiduals(mod)
```

2. En la base de datos ventas.csv se refiere a las ventas mensuales de un producto realizadas por una empresa en el periodo 2001-2005.
```{r}
#a Cargar los datos
library(readxl)
ventas <- read_excel("SERIES - datos practica 1/ventas.xls")
ventas.ts <- ts(ventas$y,start = (2001),frequency = 12)
```

a. Ajuste un modelo de regresión apropiado y produzca pronósticos para los 12 meses de 2006.
```{r}
mod <-tslm(ventas.ts~trend+trend^2+season)
pronostico <- forecast(mod,h=12)
pronostico
```
```{r}
autoplot(ventas.ts) +
  ylab("Y") +
  autolayer(mod$fitted.values, series = "ajustado") +
  autolayer(pronostico, series = "pronostico")
```
b. Analice los supuestos del modelo ajustado.
```{r}
e <- mod$residuals

#Normalidad
hist(e)
qqPlot(e)
shapiro.test(e)

#Homoscedasticidad
ts.plot(e)
lmtest::bptest(mod)

#Autocorrelación
acf(e)
checkresiduals(mod)
```