---
title: "LAB4.programacion"
author: "CESAR"
date: '2022-05-29'
output: html_document
---
EL FORMATO DE ESTE LABORATORIO ES RMARKDOWN
Espero no haya problema por ser un RMarkdow, lo hice con el RMarkdow ya que como no se solicita 
un menu en este laboratorio, una manera facil de analizar el codigo elaborado y sus preguntas seria 
con este respectivo formato. 


1.- Solicite un número N y cree una matriz de nxn números aleatorios. Los números aleatorios pueden estar entre 0 y 9. Luego cree una nueva, siendo esta nueva la matriz transpuesta de la original.
```{r}
n=as.numeric(readline("DIGITE EL NUMERO N DEL NXN DE LA MATRIS: "))

m1=matrix(sample(0:9,n*n,TRUE),nrow = n,ncol = n, byrow = FALSE)
print(m1)
```

La transpuesta de la original es la siguiente
```{r}
m2=t(m1)
print("LA TRANSPUESTA DE LA MATRIS NXN ES:")
print(m2)
```

2.- Solicite número n y cree una matriz de nxn números aleatorios entre 0 y 9. Luego solicite un número b y encuentre la submatriz de bxb cuya suma de elementos es la mayor. Según lo visto en clase. 
```{r}
n=as.numeric(readline("DIGITE EL NUMERO N DEL NXN DE LA MATRIS: "))

m1=matrix(sample(0:9,n*n,TRUE),nrow = n,ncol = n, byrow = FALSE)
print(m1)

b=as.numeric(readline("DIGITE EL NUMERO FILASXCOLUMNAS DE LA SUBMATRIS: "))

mayor = 0
for (i in 1:(n-b+1)) {
    for (j in 1:(n-b+1)) {
      
    suma = sum( m[i:(i + b - 1), j:(j + b - 1)])
      
      if ( suma > mayor){
        mayor = suma
        
        fila.i =  i
        fila.f = (i+b-1)
        col.i = j
        col.f = (j+b-1)
      }
      
    }
    
  } 
  
print( paste0( "LA SUBMATRIS ", b, "x", b,  " CON EL MAYOR NUMERO AL SUMAR SUS ELEMENTOS ES FILA ",fila.i, " HASTA FILA", fila.f, " Y COLUMNA ", col.i, " HASTA COLUMNA ", col.f   ))
  
  print(paste0( "LA SUBMATRIS ", b, "x", b, " DA COMO RESULTADO ", mayor, " AL SUMAR SUS ELEMENTOS"))
```


