---
title: "R Notebook"
output: html_notebook
---

#1 Realice una función que reciba un número a y retorne un logical si el número es primo True o no es primo False.
```{r}
Primo = function(x){
 if(x == 1){
   FALSE
      }
  if (x == 2) {
    TRUE
    } else if (any( x %% 2:(x-1) == 0 )) {
      FALSE
      } else {
        TRUE
      }
}
   Primo(x=as.numeric(readline("Digite el valor de a: ")))
```

#2 Realice una función que reciba dos números a y b;  y retorne un vector con todos los números primos entre a y b. Incluido a y b.
```{r}
Vect.a.b = function( x1,y1 ) {
  primos = NULL
  for (i in x1:y1) {
    if (i == 2) {
      primos = c(primos, i)
      } else if ( any ( i %% 2:(i-1) == 0 )){
        
      } else {
        primos= c(primos, i)
      }
    }
  print(paste(c(primos), "Es primo"))
}
Vect.a.b(x1=as.numeric(readline("Digite el valor de a: ")),
         y1=as.numeric(readline("Digite el valor de b: ")))
```

#3. Realice una función que reciba dos números primos a y b y retorne el porcetaje de números primos que hay entre a y b (incluidos). Ejemplo  a = 1, b = 100 
retorna 0.25 por que hay 25 números primos entre 1 y 100 
```{r}
porcentaje.a.b = function( a,b ) {
  primos = NULL
  for (i in a:b) {
    if (i == 2) {
    primos = c(primos, i)
      } else if ( any ( i %% 2:(i-1) == 0 )) {
       } else {
      primos= c(primos, i)
    }
  }
  num.primos = length(c(primos))
  num.total = length(a:b)
  result=round(num.primos*100/num.total,1)
  print(paste(result,"%"))
} 
porcentaje.a.b(a=as.numeric(readline("Digite el valor de a: ")),
               b=as.numeric(readline("Digite el valor de b: ")))
```

#4. Realice una función que reciba dos números a y b; y retorne un vector con todos los números compuestos incluidos a y b.  
```{r}
Vec.a.b = function( a,b ) {
  no.primos = NULL
  for (i in a:b) {
    if (i == 2) {
     } else if ( any ( i %% 2:(i-1) == 0 )) {
      no.primos = c(no.primos, i)
      }else {
    }
  }
print(paste(c(no.primos), "Es compuesto"))
}
Vec.a.b(a=as.numeric(readline("Digite el valor de a: ")),
               b=as.numeric(readline("Digite el valor de b: ")))
```

```{r}
#Es necesario la library SvDialogs para la ventana
#Fue hecho en Rmarkdown
library(svDialogs)
confirmation= TRUE
while(confirmation==TRUE)   {
winDialog(type = "ok",message ="LISTA DE EJERCICIOS:
#1 Ejercicio 1: Realice una función que reciba un número a y retorne un logical si el número es primo True o no es primo False.
#2 Ejercicio 2: Realice una función que reciba dos números a y b,  y retorne un vector con todos los números primos entre a y b. Incluido a y b.
#3 Ejercicio 3: Realice una función que reciba dos números primos a y b y retorne el porcetaje de números primos que hay entre a y b (incluidos).
#4 Ejercicio 4: Realice una función que reciba dos números a y b, y retorne un vector con todos los números compuestos incluidos a y b.
#0 para terminar
LOS DATOS Y RESULTADOS SERAN INGRESADOS Y VISTOS EN LA CONSOLA, POR COMODIDAD EL UNICO PROPOSITO DE ESTA VENTANA ES VER LA LISTA DE EJERCICIOS")

menu=readline("Digite el numero de ejercicio que desea realizar: ")
if (menu==1) {
  Primo_1 = function(x){
    if(x == 1){
      resultado=print(FALSE)
      }
    if (x == 2) {
      resultado=print(TRUE)
      } else if (any( x %% 2:(x-1) == 0 )) {
        resultado=print(FALSE)
        } else {
          resultado=print(TRUE)
          }
}
  primo_1(x=as.numeric(readline("Digite un numero: ")))
  
  } else if (menu==2) {
    Vec_1 = function( x1,y1 ) {
    primos = NULL
    for (i in x1:y1) {
    if (i == 2) {
      primos = c(primos, i)
      } else if ( any ( i %% 2:(i-1) == 0 )){
        
      } else {
        primos= c(primos, i)
      }
    }
  print(paste(c(primos), "Es primo"))
}
Vec_1(x1=as.numeric(readline("Digite el valor de a: ")),
         y1=as.numeric(readline("Digite el valor de b: ")))
    } else if (menu==3) {
  porcen_1 = function( a,b ) {
  primos = NULL
  for (i in a:b) {
    if (i == 2) {
    primos = c(primos, i)
      } else if ( any ( i %% 2:(i-1) == 0 )) {
       } else {
      primos= c(primos, i)
    }
  }
  num.primos = length(c(primos))
  num.total = length(a:b)
  result=round(num.primos*100/num.total,1)
  print(paste(result,"%"))
} 
porcen_1(a=as.numeric(readline("Digite el valor de a: ")),
               b=as.numeric(readline("Digite el valor de b: ")))
      } else if (menu==4) {
        Vec_2 = function( a,b ) {
          no.primos = NULL
          for (i in a:b) {
            if (i == 2) {
              
            } else if ( any ( i %% 2:(i-1) == 0 )) {
              no.primos = c(no.primos, i)
            }else {
                
            }
            }
          print(paste(c(no.primos), "Es compuesto"))
          }
        Vec_2(a=as.numeric(readline("Digite el valor de a: ")),
               b=as.numeric(readline("Digite el valor de b: ")))
        } else if (menu==0) {
          confirmation=FALSE
          } else {
            print("Digite un numero adecuado")
            }
}
```
