---
title: "Simulacion TLC"
output:
  pdf_document: default
  html_document: default
date: "2023-05-03"
---
En este ejemplo, vamos a usar una población con una distribución uniforme de 0 
a 1. La siguiente es una función en R que genera una muestra aleatoria de esta 
población:

```{r}
generate_population <- function(size) {
  runif(size, 0, 1)
}
```
Esta función devuelve un vector de tamaño size con números aleatorios uniformemente 
distribuidos entre 0 y 1.

Ahora vamos a tomar muestras de esta población y calcular la media de cada 
muestra. La siguiente función en R toma num_samples muestras de tamaño
sample_size de la población y calcula la media de cada muestra:

```{r}

generate_sample_means <- function(population, sample_size, num_samples) {
  sample_means <- numeric(num_samples)
  for (i in 1:num_samples) {
    sample <- sample(population, sample_size)
    sample_means[i] <- mean(sample)
  }
  return(sample_means)
}
```

La función generate_sample_means() toma la población generada por 
generate_population(), el tamaño de cada muestra (sample_size),
y el número de muestras que queremos tomar (num_samples). La función
devuelve un
vector de longitud num_samples con la media de cada muestra.

Finalmente, podemos graficar la distribución de las medias muestrales 
y compararla con la distribución normal teórica que se espera según el
Teorema del Límite Central. La siguiente es una función en R que hace esto:

```{r}
plot_sample_means <- function(sample_means) {
  hist(sample_means, breaks = 30, main = "Distribución de las medias muestrales",
       xlab = "Media muestral", ylab = "Frecuencia relativa",
       col = "lightblue", border = "white")
  x <- seq(min(sample_means), max(sample_means), length = 100)
  y <- dnorm(x, mean = mean(sample_means), sd = sd(sample_means))
  lines(x, y, col = "red", lwd = 2)
}
```


La función plot_sample_means() toma el vector de medias muestrales generado por 
generate_sample_means(), y traza un histograma de las medias muestrales junto con 
la distribución normal teórica correspondiente.

Ahora podemos poner todas estas funciones juntas y ver cómo funciona el Teorema
del Límite Central en acción:
 Generar una población
 
```{r}
population <- generate_population(100000)
```
 


Tomar muestras de la población y calcular las medias muestrales
```{r}
sample_means <- generate_sample_means(population, sample_size = 100, num_samples = 10000)
```


Graficar la distribución de las medias muestrales y la distribución normal teórica

```{r}
plot_sample_means(population)
plot_sample_means(sample_means)

```
Este código generará un histograma de las medias muestrales junto con la
distribución normal teórica correspondiente. Verás que las medias 
muestrales se distribuyen normalmente, lo que demuestra el Teorema 
del Límite Central.


#Ejemplo simple

Creamos una muestra de bastantes numeros aleatorios provenientes de una exponencial
```{r}
vector= NULL
for (i in 1:100000){
  x=rexp(1,rate = 1)
  vector[i]=x
}
hist(vector,breaks = 100)
```


sacamos una muestra del vector que creamos el cual se distribuye exponencial
```{r}
vector_sample = NULL
for (i in 1:100000){
x2=mean(sample(vector,10,replace = T))
vector_sample[i]=x2
}
hist(vector_sample,breaks=100)
```








