---
output:
  word_document: default
  html_document: default
  pdf_document: default
---
#Pregunta 3
$E(X_{(1)})=\frac{\theta n+3}n$
$E(X_{(1)})=\theta+\frac{3}n$
ahora encontramos el $\hat{\theta}$
$\hat{\theta}=X_{(1)}-\frac{3}n$
$E(\hat{\theta})=E(X_{(1)}-\frac{3}n)$
$E(\hat{\theta})=E(X_{(1)})-E(\frac{3}n)$
$E(\hat{\theta})=\theta+\frac{3}n-\frac{3}n$
$E(\hat{\theta})=\theta$
#Pregunta 4
Forma 1 de hacer la pregunta 1.4
```{r}
teta_n=3/20
vectormin=NULL
vectorteta=NULL
vector= NULL
for (y in 1:1000){
  
for (i in 1:20){
  x=rexp(1,rate = 1/3)+2
  vector[i]=x
}
  vectormin[y]=min(vector)
  vectorteta[y]=(min(vector))-teta_n
}
m_min=round(mean(vectormin),4)
var_min=round(var(vectormin),6)
m_teta=round(mean(vectorteta),4)
var_teta=round(var(vectorteta),6)

hist(vectormin,breaks = 100,main=c("historgrama del minimo con media",m_min,"varianza",var_min))
hist(vectorteta,breaks = 100,main=c("historgrama de teta sombrero con media",m_teta,"varianza",var_teta))
```


Forma 2 de hacer la pregunta 1.4, sugerida por el profe, siendo esta con una transforacion de la uniforme y la mas adecuada

trasformacion aplicada
$a=\lambda=\frac{1}3$
$\theta=2$
trasformacion realizada
$F(x)=1-e^{\frac{2-x}3}$
$h(x)=U=1-e^{\frac{2-x}3}$
$e^{\frac{2-x}3}=1-U$
$\frac{2-x}3=ln(1-U)$
$2-x=\frac{ln(1-U)}3$
$-x=\frac{ln(1-U)}3-2$
$x=2-\frac{ln(1-U)}3$
ejemplo con 100000
```{r}
d=2-(log(runif(100000,0,1))/3)
hist(d,breaks = 100,main = "Histograma de una exponecial a partir de la U")
```
vemos que apartir de la uniforme logramos una exponencial dislocada que inicia en 2

ahora el ejecicio completo de la parte 4 donde sacamos un tamaño de $n=20$ con $\theta=2$ un 
esto lo hacemos $k=1000$ repeticiones de $n=20$ muestras, luego sacamos su $X_{(1)}$ y tetatecho para cada una de las sub-k muestras posterior contruimos un histograma del minimo y tetatecho muestral, calculamos sus medias y varianzas.
```{r}
B=1000
vectormin=NULL
vectorteta=NULL
sesgo=3/20
for(i in 1:B){
  x=2-(log(runif(20,0,1))/3)
  vectormin[i]=min(x)
  vectorteta[i]=min(x)-sesgo
}
m_min=round(mean(vectormin),4)
var_min=round(var(vectormin),6)
m_teta=round(mean(vectorteta),4)
var_teta=round(var(vectorteta),6)

hist(vectormin,breaks = 100,main=c("historgrama del minimo con media",m_min,"varianza",var_min))
hist(vectorteta,breaks = 100,main=c("historgrama de teta sombrero con media",m_teta,"varianza",var_teta))
```
como observamos la esperansa de nuestro $X_{(1)}$ es $E(X_{(1)})=\theta +\frac{3}{n}$ como vemos en la teoria, con los datos de la pregunta donde $n=20$ y $\theta=2$ la esperanza que deberiamos obtener de nuestro $X_{(1)}$muestral es $E(X_{(1)})=2 +\frac{3}{20}=2.15$ de manera teorica mientras que como observamos de manera empirica obtenemos una media de $\approx2.016$ viendo de esta manera como la teoria y lo empirico estan de la mano, ahora bien analizando la esperanza de $\hat{\theta}$ donde esta es igual a $E(\hat{\theta})=\theta$ vemos que esta es $\approx 1.87$ de manera empirica extraido de la simulacion y como suponemos que $\theta$ es desconocido no tenemos puebas suficientes para no aceptar dicho estimado ya que este supone ser insesgado. pero lo podemos comparar con el teorica suponiendo que no es desconocido donde $E(\hat{\theta})=2$ y como vemos son valores semejantes lo teorio a lo empirico

Parte II. Comparación de intervalos de confianza (IC) utilizando la técnica de pivote vs la técnica bootstrap.

Sea X una variable aleatoria que se distribuye como Exponencial, con parámetro θ, que describe la vida útil de los bombillos de 60 watts, es decir, su función de densidad es:

                 f(x)=⎨1/θ*e^−1/θ*x, x≥0
                        0, x<0.

Queremos encontrar el intervalo de confianza del 95% para el parámetro θ, utilizando dos métodos: 
1. la definición de pivote,
2. el IC bootstrap utilizando una función disponible en CRAN.

En adelante utilizaremos los siguientes términos:
B = número de muestras de bootstrap
S = número de simulaciones.
n = tamaño de la muestra original.

Este ejercicio consiste en llevar a cabo un pequeño estudio de simulación para comparar la cobertura del intervalo de confianza calculado utilizando el pivote con respecto a la cobertura de cualquier opción de bootstrap, a la luz del problema de la vida útil de los bombillos, arriba descrito.

Estudio de simulación
Debemos generar muestras de la distribución que estamos asumiendo como cierta, con un valor paramétrico fijado de antemano (para poder calcular coberturas). Entonces, en este caso, vamos a generar S=1000 muestras aleatorias de n=15 observaciones cada una, de una distribución exponencial con parámetro θ=900.

```{r}
set.seed(16)
gen_fun <- function(nrep = 15, theta = 900) {
  X <- rexp(nrep, rate = 1/theta)
  return(X)
}
data <- replicate(n = 1000,gen_fun(), simplify = FALSE )
```

Ahora que tenemos una lista con S=1000 conjuntos de datos distintos (todos de la misma distribución y cada uno con n=15), vamos a calcular los dos tipos de intervalos con cada uno de ellos.

Intervalo usando pivote U=∑ni=1X/θ:

```{r}
CI_pivote <- function(X){
  n <- length(X)
  IC1 <- c(0.95,sum(X)/qgamma(0.975,n,1), 
          sum(X)/qgamma(0.025,n,1))
  return(IC1)
}
```

Intervalo IC bootstrap del CRAN
De esta referencia: https://www.statmethods.net/advstats/bootstrapping.html podemos encontrar que una función del CRAN para encontrar IC usando boostrap es boot.ci. Para utilizarla, necesitamos generar un objeto bootstrap para la estimación puntual. Aquí, hay 5 tipos de intervalos: c(“norm”,“basic”, “stud”, “perc”, “bca”). En este proyecto solo vamos a usar “basic”, “bca” y “perc”, es decir, vamos a ignorar “norm” y “stud” por ahora.

```{r}
library(boot)
CI_boot <- function(dat, type){
mean_func <- function(data, indices){
  a<-mean(data[indices], na.rm=TRUE)
  return(a)}
results <- boot(data=dat, statistic=mean_func,R=1000)
return(boot.ci(results, type=type)[[4]][-c(2,3)])}
```

Utilice la función que utiliza el pivote y al menos 1 tipo de boostrap para calcular los intervalos, y a la vez calcular su cobertura:

```{r}
library(purrr) 

cal_fun <- function(dat) {
  CI1<-CI_pivote(dat)
  CI2<-CI_boot(dat,"bca")
  CI3<-CI_boot(dat,"basic")
  CI4<-CI_boot(dat,"perc")
  return(c(findInterval(vec=CI1[-1],x=900)==1,
           findInterval(vec=CI2[-1],x=900)==1,
           findInterval(vec=CI3[-1],x=900)==1,
           findInterval(vec=CI4[-1],x=900)==1))
}

results <- map(data, cal_fun)
```

Cobertura de cada uno de los intervalos:
La cobertura se refiere al porcentaje de intervalos que incluyen al verdadero parámetro.

```{r}
apply(do.call(rbind,results),2,sum)/1000
```

Los ejercicios de la parte II consisten en:

1. Redacte de manera clara y concisa el objetivo del estudio de Monte Carlo (simulación), demostrando matemáticamente de dónde salió la fórmula del IC usando el pivote recomendado, y mecionando cuál(es) intervalos de confianza de bootstrap está utilizando, aunque estos últimos no necesitan una explicación. (2 puntos)

El objetivo del estudio de Monte Carlo, también conocido como simulación de Monte Carlo, es utilizar técnicas estadísticas para generar y analizar múltiples simulaciones de eventos aleatorios. El propósito de estas simulaciones es evaluar la probabilidad de que ciertos resultados ocurran y analizar las posibles implicaciones de estos resultados en diferentes escenarios. 

2. Presente los resultados de la simulación tal como está planteada en una tabla resumida, incluyendo medidas de variabilidad para cada estimación que esté haciendo. (1 punto). NOTA: Ud puede modificar la simulación, sin embargo, lo que pide esta pregunta es que utilice el código que ya está escrito para tratar de responder sus objetivos.

```{r}
(sd <- round(apply(do.call(rbind, results), 2, sd), 3))
(var <- round(apply(do.call(rbind, results), 2, var), 3))
(rango <- round(apply(do.call(rbind, results), 2, range), 3))
```

3. Compare la cobertura del IC obtenido mediante el método del pivote con al menos uno de bootstrap. ¿Difieren los resultados del 95% con el que se trabajó? ¿Cuál cobertura esperaba Ud para la opción construida con el pivote y por qué? En este caso estamos trabajando con una semilla de 16 (set.seed(16)), intente con varias semillas y note si el resultado de cobertura cambia. (2 puntos)

```{r}
set.seed(10)
gen_fun <- function(nrep = 15, theta = 900) {
  X <- rexp(nrep, rate = 1/theta)
  return(X)
}
data <- replicate(n = 1000,gen_fun(), simplify = FALSE )

CI_pivote <- function(X){
  n <- length(X)
  IC1 <- c(0.95,sum(X)/qgamma(0.975,n,1), 
          sum(X)/qgamma(0.025,n,1))
  return(IC1)
}

CI_boot <- function(dat, type){
mean_func <- function(data, indices){
  a<-mean(data[indices], na.rm=TRUE)
  return(a)}
results <- boot(data=dat, statistic=mean_func,R=1000)
return(boot.ci(results, type=type)[[4]][-c(2,3)])}


cal_fun <- function(dat) {
  CI1<-CI_pivote(dat)
 CI4<-CI_boot(dat,"perc")
  return(c(findInterval(vec=CI1[-1],x=900)==1,
           findInterval(vec=CI4[-1],x=900)==1))
}

results <- map(data, cal_fun)
apply(do.call(rbind,results),2,sum)/1000
```
```{r}
set.seed(20)
gen_fun <- function(nrep = 15, theta = 900) {
  X <- rexp(nrep, rate = 1/theta)
  return(X)
}
data <- replicate(n = 1000,gen_fun(), simplify = FALSE )

CI_pivote <- function(X){
  n <- length(X)
  IC1 <- c(0.95,sum(X)/qgamma(0.975,n,1), 
          sum(X)/qgamma(0.025,n,1))
  return(IC1)
}

CI_boot <- function(dat, type){
mean_func <- function(data, indices){
  a<-mean(data[indices], na.rm=TRUE)
  return(a)}
results <- boot(data=dat, statistic=mean_func,R=1000)
return(boot.ci(results, type=type)[[4]][-c(2,3)])}


cal_fun <- function(dat) {
  CI1<-CI_pivote(dat)
 CI4<-CI_boot(dat,"perc")
  return(c(findInterval(vec=CI1[-1],x=900)==1,
           findInterval(vec=CI4[-1],x=900)==1))
}

results <- map(data, cal_fun)
apply(do.call(rbind,results),2,sum)/1000
```
```{r}
set.seed(4)
gen_fun <- function(nrep = 15, theta = 900) {
  X <- rexp(nrep, rate = 1/theta)
  return(X)
}
data <- replicate(n = 1000,gen_fun(), simplify = FALSE )

CI_pivote <- function(X){
  n <- length(X)
  IC1 <- c(0.95,sum(X)/qgamma(0.975,n,1), 
          sum(X)/qgamma(0.025,n,1))
  return(IC1)
}

CI_boot <- function(dat, type){
mean_func <- function(data, indices){
  a<-mean(data[indices], na.rm=TRUE)
  return(a)}
results <- boot(data=dat, statistic=mean_func,R=1000)
return(boot.ci(results, type=type)[[4]][-c(2,3)])}


cal_fun <- function(dat) {
  CI1<-CI_pivote(dat)
 CI4<-CI_boot(dat,"perc")
  return(c(findInterval(vec=CI1[-1],x=900)==1,
           findInterval(vec=CI4[-1],x=900)==1))
}

results <- map(data, cal_fun)
apply(do.call(rbind,results),2,sum)/1000
```

4. Describa brevemente cómo diseñaría una simulación que elabore de una manera más completa y con más evidencia su respuesta anterior (no hace falta llevarla a cabo, solo tiene que describir cómo la haría). (1 punto)










